--- 
# Só mude aqui!!!! 
author: "Marco Antônio e Matheus Villela" 
title: "Relatório 04 - Aula prática 04" 
bibliography: referencias.bib 
# A partir daqui nao faca alteracoes!!!!! 
link-citations: true 
csl: associacao-brasileira-de-normas-tecnicas-ipea.csl 
subtitle: "<a href='https://bendeivide.github.io/courses/eait/' target='_blank'>Estatística Aplicada a Inovações Tecnológicas (UFSJ)</a> </br> <a href='https://bendeivide.github.io' target='_blank'>Prof. Ben Dêivide (DEFIM/CAP/UFSJ)</a>"
include-before-body: header.html
date: now
date-format: "DD/MM/YYYY, HH:mm"
lang: pt-BR
format:
  html:
    toc: true
    toc-title: "Sumário"      # Define o nome do sumário
    toc-location: left        # Coloca o sumário no lado esquerdo (opcional)
    number-sections: true
    theme: bootstrap
    #css: styles.css
    code-fold: true
    code-tools: true
execute:
  echo: true
  warning: false
  message: false
---

# 📌 Introdução

A análise de dados tem adquirido papel cada vez mais relevante na Engenharia Civil, especialmente diante da necessidade de transformar informações provenientes de obras, ensaios, controles tecnológicos e indicadores de desempenho em subsídios para a tomada de decisões. Nesse contexto, a visualização de dados constitui uma importante ferramenta para representar informações de maneira clara e objetiva, permitindo identificar padrões, tendências, diferenças, relações entre variáveis e possíveis comportamentos atípicos que podem não ser facilmente percebidos por meio de tabelas ou valores numéricos isolados.

Na área de controle tecnológico do concreto e gerenciamento de empreendimentos, por exemplo, variáveis como resistência à compressão, consumo de cimento, custo, prazo, área construída e índice de falhas podem apresentar diferentes comportamentos de acordo com o tipo de obra e a região em que o empreendimento está localizado. A representação gráfica dessas informações permite ao engenheiro analisar o desempenho dos empreendimentos de forma mais abrangente e comunicar resultados técnicos de maneira acessível a diferentes públicos, como equipes de obra, gestores, clientes e demais profissionais envolvidos no empreendimento.

Neste trabalho, será realizada uma análise gráfica de uma base de dados composta por informações referentes a 300 obras de Engenharia Civil, contemplando características dos empreendimentos, indicadores de custo e prazo, propriedades relacionadas ao concreto, ocorrência de falhas, satisfação dos clientes e adoção de práticas sustentáveis. A análise será desenvolvida utilizando diferentes sistemas gráficos disponíveis na linguagem R, possibilitando explorar distintas formas de representação e interação com os dados.

Serão empregados recursos do Base R, por meio de funções gráficas nativas, do ggplot2, utilizando os princípios da gramática dos gráficos, além de ferramentas interativas como plotly e highcharter. Também será utilizado o leaflet para a representação espacial das informações em mapas interativos. Sempre que pertinente, serão utilizadas operações de transformação e organização dos dados com recursos do tidyverse, especialmente por meio do operador |>, permitindo estruturar os dados antes de sua representação visual.

A atividade está organizada em 28 questões, que abordam diferentes situações de exploração e visualização dos dados. Ao longo delas, busca-se não apenas construir gráficos, mas também compreender a finalidade de cada sistema gráfico, selecionar representações adequadas às características das variáveis e interpretar os resultados obtidos sob a perspectiva da Engenharia Civil. Dessa forma, o trabalho procura desenvolver uma abordagem integrada entre programação em R, análise exploratória de dados, comunicação visual e interpretação técnica, evidenciando como ferramentas computacionais podem auxiliar o engenheiro na compreensão e na comunicação de informações relacionadas ao desempenho de obras.


# 🎯 Objetivo geral

Demonstrar o uso prático da linguagem R como ferramenta de análise, visualização e interpretação de dados na Engenharia Civil, aplicando diferentes sistemas gráficos para transformar informações de empreendimentos em representações visuais que permitam identificar padrões, tendências, relações entre variáveis e comportamentos atípicos, contribuindo para a análise técnica, tomada de decisões e comunicação de resultados no contexto profissional da Engenharia Civil.

## Objetivos específicos

- **Explorar e compreender** a estrutura da base de dados de empreendimentos da Engenharia Civil, identificando os tipos de variáveis e suas características;

- **Aplicar a linguagem R** na organização, transformação e análise de dados, utilizando funções e recursos adequados para o tratamento das informações;

- **Utilizar os principais sistemas gráficos do R**, incluindo Base R, ggplot2, plotly, highcharter e leaflet, reconhecendo as características e possibilidades de cada ferramenta;

- **Construir diferentes tipos de gráficos** para representar variáveis quantitativas e qualitativas, considerando a finalidade da análise e a natureza dos dados;

- **Aplicar os princípios da gramática dos gráficos** por meio do ggplot2, utilizando elementos como aes(), geom_*(), escalas, temas e facetas;

- **Explorar recursos de visualização interativa**, permitindo uma análise mais dinâmica dos dados e a obtenção de informações adicionais por meio da interação com os gráficos;

- **Representar informações geográficas** relacionadas aos empreendimentos por meio de mapas interativos, utilizando o leaflet;

- **Identificar padrões, tendências, relações e possíveis valores atípicos** presentes nos dados por meio da análise gráfica;

- **Interpretar os resultados obtidos** relacionando as informações apresentadas nos gráficos com situações práticas do contexto da Engenharia Civil;

- **Desenvolver a capacidade de comunicação visual de informações técnicas**, utilizando gráficos adequados, organizados e de fácil interpretação;

- **Compreender a importância da visualização de dados como ferramenta de apoio à tomada de decisões**, demonstrando aplicações práticas da linguagem R no contexto profissional da Engenharia Civil.


# ⚙️ Metodologia

O presente trabalho foi desenvolvido por meio de uma abordagem quantitativa e exploratória, utilizando a linguagem de programação R como ferramenta para organização, análise e visualização de dados relacionados a empreendimentos da Engenharia Civil. A metodologia foi estruturada de forma a permitir a exploração progressiva da base de dados, partindo da inspeção das informações até a construção e interpretação de diferentes representações gráficas.

Inicialmente, foi utilizada a base de dados dados_engenharia_civil.csv, composta por informações referentes a 300 obras, contemplando variáveis relacionadas às características dos empreendimentos, localização, área construída, custos, prazos, resistência do concreto, consumo de cimento, índice de falhas, satisfação dos clientes e adoção de práticas sustentáveis.

A primeira etapa consistiu na importação e inspeção da base de dados, utilizando funções da linguagem R para verificar sua estrutura, dimensão, tipos das variáveis e características gerais dos dados. Foram utilizados comandos como head(), str(), summary() e dim(), permitindo identificar previamente as informações que seriam utilizadas nas análises e visualizações.

Em seguida, foram realizadas operações de organização e transformação dos dados, utilizando principalmente funções do pacote dplyr e o operador |>. Essas operações permitiram agrupar informações, calcular medidas estatísticas, selecionar variáveis e preparar conjuntos de dados específicos para cada representação gráfica.

A etapa de visualização foi desenvolvida utilizando diferentes sistemas gráficos disponíveis na linguagem R. Inicialmente, foram empregadas funções do Base R, como plot(), hist(), boxplot() e barplot(), possibilitando a construção de representações gráficas por meio das ferramentas nativas da linguagem. Posteriormente, foi utilizado o pacote ggplot2, aplicando os princípios da gramática dos gráficos por meio da combinação entre dados, mapeamentos estéticos (aes()), geometrias (geom_*()), escalas, facetas e temas.

Também foram explorados recursos de visualização interativa, utilizando os pacotes plotly e highcharter, permitindo a construção de gráficos nos quais o usuário pode interagir com os elementos apresentados e obter informações adicionais. Para a representação espacial dos empreendimentos, foi utilizado o pacote leaflet, possibilitando a construção de mapas interativos.

Ao longo das 28 questões propostas, os diferentes sistemas gráficos foram aplicados de acordo com a natureza das variáveis e com as perguntas de análise apresentadas. Para cada situação, buscou-se selecionar uma representação visual adequada, considerando aspectos como comparação entre categorias, distribuição de variáveis, relação entre medidas quantitativas, identificação de valores atípicos, evolução dos indicadores e distribuição espacial das informações.

Por fim, os resultados obtidos por meio dos gráficos foram interpretados sob a perspectiva da Engenharia Civil, relacionando os padrões observados aos possíveis significados técnicos das variáveis analisadas. Dessa forma, a metodologia não se limitou à construção dos gráficos, mas buscou demonstrar a utilização do R como uma ferramenta prática para análise exploratória, comunicação de informações técnicas e apoio à tomada de decisões no contexto da Engenharia Civil.


## 📋 Etapas de desenvolvimento

### Etapa 1 — Conhecendo a base

**Questão 1:** Importar a base no R e verificar se os dados foram carregados corretamente.

**Questão 2:** Identificar a quantidade de observações e variáveis da base.

**Questão 3:** Analisar a estrutura da base e classificar as variáveis em quantitativas e qualitativas.

**Questão 4:** Obter um resumo estatístico das variáveis e identificar valores potencialmente incompatíveis.

**Questão 5:** Verificar a existência e a localização de valores ausentes na base.

### Etapa 2 — Gráficos no Base R

**Questão 6:** Relacionar área construída e custo total por meio de um gráfico de dispersão.

**Questão 7:** Analisar a distribuição da resistência do concreto por meio de um histograma.

**Questão 8:** Comparar a distribuição dos custos entre os diferentes tipos de obra utilizando boxplot.

**Questão 9:** Representar a quantidade de obras por região em um gráfico de barras.

### Etapa 3 — Gráficos com ggplot2

**Questão 10:** Analisar a relação entre área e custo, diferenciando os tipos de obra por cores.

**Questão 11:** Comparar os custos dos diferentes tipos de obra utilizando boxplot.

**Questão 12:** Analisar a distribuição da resistência utilizando histograma e curva de densidade.

**Questão 13:** Comparar a adoção de práticas sustentáveis entre os tipos de obra.

**Questão 14:** Analisar a relação entre área e custo nas diferentes regiões brasileiras.

**Questão 15:** Desenvolver um gráfico autoral utilizando múltiplas camadas, facetas e personalizações.

### Etapa 4 — Gráficos interativos com plotly

**Questão 16:** Transformar um gráfico do ggplot2 em uma visualização interativa.

**Questão 17:** Criar diretamente no plotly um gráfico interativo com dados agregados.

### Etapa 5 — Gráficos com highcharter

**Questão 18:** Comparar o custo médio entre os tipos de obra.

**Questão 19:** Comparar o prazo médio das obras entre as regiões.

**Questão 20:** Representar a participação dos tipos de obra por meio de gráfico de pizza.

**Questão 21:** Personalizar um gráfico do highcharter com recursos interativos e visuais.

### Etapa 6 — Mapas interativos com leaflet

**Questão 22:** Criar um mapa interativo utilizando uma base cartográfica.

**Questão 23:** Representar a quantidade de obras por região em um mapa com marcadores.

**Questão 24:** Destacar a região com maior quantidade de obras utilizando círculos.

### Etapa 7 — Aplicações na prática profissional

**Questão 25:** Verificar, de forma descritiva, a relação entre o tipo de obra e o custo médio.

**Questão 26:** Comparar os custos de obras sustentáveis e não sustentáveis.

**Questão 27:** Analisar visualmente a relação entre o número de falhas e a satisfação dos clientes.

**Questão 28:** Desenvolver um painel gráfico com informações sobre perfil das obras, custos, prazos, consumo de cimento e resistência.

### 🏗️ Desafio final  —Comunicação visual dos dados

**Desafio Final:** Desenvolver um script em R que integre os cinco sistemas gráficos estudados — Base R, ggplot2, plotly, highcharter e leaflet — para realizar a inspeção da base, criar visualizações estáticas e interativas, elaborar um gráfico autoral e um mapa interativo, além de apresentar interpretações técnicas e justificar as decisões visuais adotadas.

# 📚 Fundamentação teórica

A **visualização de dados** é uma ferramenta importante para a análise de informações na Engenharia Civil, pois permite representar dados de forma gráfica, facilitando a identificação de padrões, tendências, diferenças e possíveis valores atípicos. Dessa forma, informações como custos, prazos, resistência do concreto e características das obras podem ser analisadas de maneira mais clara.

A linguagem **R** é utilizada neste trabalho como ferramenta para organização, análise e visualização dos dados. O operador `|>` permite construir sequências de operações, facilitando o fluxo entre preparação dos dados e elaboração dos gráficos.

Os dados podem ser classificados em **quantitativos**, quando representam valores numéricos, e **qualitativos**, quando representam categorias. Essa classificação é fundamental para definir as formas adequadas de análise e representação.

A exploração inicial da base é realizada com funções como `head()`, `tail()`, `dim()`, `str()`, `glimpse()` e `summary()`. Também é importante verificar a existência de **valores ausentes**, pois eles podem interferir na análise e na interpretação dos resultados.

## Sistemas Gráficos

O **Base R** disponibiliza funções gráficas nativas, como `plot()`, `hist()`, `boxplot()` e `barplot()`. O gráfico de dispersão permite analisar relações entre variáveis quantitativas; o histograma representa a distribuição dos dados; o boxplot possibilita comparar distribuições e identificar possíveis valores atípicos; e o gráfico de barras permite comparar categorias.

O **ggplot2** utiliza a chamada **gramática dos gráficos**, combinando dados, `aes()`, geometrias (`geom_*()`), escalas, temas e facetas. Essa estrutura permite produzir gráficos mais flexíveis e personalizados.

O **plotly** acrescenta interatividade às visualizações, permitindo recursos como `hover`, zoom e informações adicionais. Pode ser utilizado diretamente com `plot_ly()` ou a partir de gráficos do ggplot2 com `ggplotly()`.

O **highcharter** permite produzir gráficos interativos com recursos de personalização, como títulos, tooltips, zoom e múltiplas séries.

O **leaflet** é utilizado para a criação de **mapas interativos**, permitindo adicionar mapas-base, marcadores, círculos e informações por meio de popups.

Por fim, a utilização conjunta desses recursos permite demonstrar como a linguagem R pode ser aplicada à **exploração visual e à comunicação de dados na Engenharia Civil**, auxiliando na interpretação de informações e no apoio à tomada de decisões técnicas.


# 🔍 Resultados e Discussão

## Questão 1 — Importação e verificação da base

A base de dados foi importada para o objeto `dados` utilizando a função `read.csv()`. Em seguida, foram utilizadas as funções `head()`, `tail()` e `dim()` para verificar se a importação foi realizada corretamente.

```{r}
# Importação da base de dados
dados <- read.csv("dados_engenharia_civil.csv")

# Visualização das primeiras observações
head(dados)

# Visualização das últimas observações
tail(dados)

# Verificação das dimensões da base
dim(dados)
```

A função `head()` permite visualizar as primeiras observações da base, enquanto `tail()` apresenta as últimas observações. Já a função `dim()` informa a quantidade de linhas e colunas do conjunto de dados.

O resultado de `dim(dados)` foi:

```{r}
dim(dados)
```

O resultado obtido foi `300 11`, indicando que a base possui **300 observações e 11 variáveis**.

Dessa forma, a importação foi realizada corretamente e a estrutura inicial da base está de acordo com a descrição apresentada no enunciado.

## Questão 2 — Quantidade de observações e variáveis

Para identificar a quantidade de observações e variáveis existentes na base de dados, foi utilizada a função `dim()`, que retorna o número de linhas e colunas do objeto `dados`, respectivamente.

```{r}
# Verificação da quantidade de observações e variáveis
dim(dados)
```

O resultado obtido foi:

```{r}
dim(dados)
```

```text
[1] 300  11
```

Portanto, a base de dados possui **300 observações e 11 variáveis**.

## Questão 3 — Estrutura e classificação das variáveis

A estrutura da base de dados foi apresentada utilizando as funções `str()` e `glimpse()`. A função `str()` pertence ao R base, enquanto `glimpse()` é disponibilizada pelo pacote `dplyr`.

```{r}
# Carregamento do pacote necessário para utilizar glimpse()
library(dplyr)

# Estrutura da base utilizando Base R
str(dados)

# Estrutura da base utilizando dplyr
dplyr::glimpse(dados)
```

A partir da estrutura apresentada, as variáveis podem ser classificadas em **quantitativas** e **qualitativas**.

### Variáveis quantitativas

As variáveis quantitativas são:

- `id_obra`
- `area_construida`
- `custo_total`
- `prazo_meses`
- `resistencia_mpa`
- `consumo_cimento`
- `indice_falhas`
- `satisfacao`

Essas variáveis foram reconhecidas pelo R como numéricas e representam valores que podem ser utilizados em operações matemáticas e análises quantitativas.

### Variáveis qualitativas

As variáveis qualitativas são:

- `tipo_obra`
- `regiao`
- `sustentavel`

Essas variáveis representam categorias utilizadas para classificar as obras.

A classificação é justificada pela natureza dos dados: as variáveis quantitativas representam medidas ou contagens numéricas, enquanto as variáveis qualitativas representam categorias ou características das obras. Essa distinção é importante para definir os procedimentos de análise e as representações gráficas mais adequadas nas questões seguintes.

## Questão 4 — Resumo das variáveis

Para obter um resumo das variáveis da base, foi utilizada a função `summary()`, que apresenta informações como valores mínimo e máximo, quartis, mediana e média para as variáveis numéricas, além da frequência das categorias para as variáveis qualitativas.

```{r}
# Resumo das variáveis da base
summary(dados)
```

O resumo obtido indica que a base possui **300 observações** e não apresenta valores ausentes nas variáveis analisadas.

Entre as variáveis quantitativas, destacam-se os seguintes valores:

- A `area_construida` varia de **45,9 m² a 1.855,9 m²**.
- O `custo_total` varia de aproximadamente **R$ 112.442,60 a R$ 6.526.477,00**.
- O `prazo_meses` varia de **6 a 36 meses**.
- A `resistencia_mpa` varia de **17,82 MPa a 44,43 MPa**.
- O `consumo_cimento` varia de **188,4 a 467,6 kg/m³**.
- O `indice_falhas` varia de **0 a 7 falhas**.
- A `satisfacao` varia de **1,0 a 10,0**.

Entre as variáveis qualitativas, a base apresenta **quatro tipos de obra**, **cinco regiões** e duas categorias para a variável `sustentavel`: **Sim** e **Não**.

### Informações que chamam a atenção

Os valores apresentam amplitudes consideráveis, principalmente para `area_construida`, `custo_total`, `resistencia_mpa` e `consumo_cimento`. Essa variação é esperada em uma base que reúne diferentes tipos de obras e regiões.

Também chama atenção a variação da resistência do concreto, de **17,82 MPa a 44,43 MPa**, assim como o consumo de cimento, que varia de **188,4 a 467,6 kg/m³**.

### Verificação de valores incompatíveis

Considerando exclusivamente os valores apresentados pela base e o contexto definido no enunciado, **não é possível afirmar que exista algum valor mínimo ou máximo necessariamente incompatível com a Engenharia Civil**.

Os valores representam diferentes obras, com áreas, custos, prazos e características de concreto distintas. Entretanto, alguns valores extremos, como a área de **45,9 m²**, a resistência de **17,82 MPa** ou o consumo de **467,6 kg/m³**, merecem atenção em análises gráficas posteriores, pois podem representar situações específicas ou valores extremos dentro da população analisada.

Portanto, nesta etapa, os valores extremos serão mantidos, conforme a orientação do enunciado, e sua influência poderá ser melhor avaliada por meio dos gráficos das questões seguintes.

## Questão 5 — Verificação de valores ausentes

Para verificar a existência de valores ausentes na base, foi utilizada a função `is.na()` em conjunto com `sum()` e `colSums()`. Dessa forma, foi possível identificar tanto a quantidade total de valores ausentes quanto a distribuição desses valores entre as variáveis.

```{r}
# Quantidade total de valores ausentes
sum(is.na(dados))

# Quantidade de valores ausentes por variável
colSums(is.na(dados))

# Identificação das observações que possuem valores ausentes
dados[!complete.cases(dados), ]
```

O resultado da quantidade total de valores ausentes foi:

```{r}
sum(is.na(dados))
```

```text
[1] 0
```

A verificação por variável também indicou zero valores ausentes em todas as variáveis:

```{r}
colSums(is.na(dados))
```

Portanto, **não existem valores ausentes na base de dados**.

**Respostas**

- **Quantidade total de valores ausentes:** 0.
- **Variáveis com valores ausentes:** nenhuma.
- **Observações com valores ausentes:** nenhuma.

Assim, todas as **300 observações** possuem informações preenchidas nas **11 variáveis** da base. Portanto, não há registros que necessitem ser identificados ou tratados como valores ausentes nesta etapa da análise.


## Questão 6 — Dispersão

Para analisar a relação entre a área construída e o custo total das obras, foi construído um gráfico de dispersão utilizando a função `plot()` do Base R. A variável `area_construida` foi definida no eixo X e `custo_total` no eixo Y.

```{r}
# Gráfico de dispersão entre área construída e custo total
plot(
  dados$area_construida,
  dados$custo_total,
  main = "Relação entre Área Construída e Custo Total",
  xlab = "Área construída (m²)",
  ylab = "Custo total (R$)",
  pch = 19,
  col = "steelblue",
  cex = 0.8
)
```

O gráfico apresenta uma **relação positiva** entre a área construída e o custo total das obras: de modo geral, à medida que a área construída aumenta, o custo total também tende a aumentar.

Essa tendência é consistente com o contexto da Engenharia Civil, uma vez que obras de maior dimensão normalmente envolvem maior quantidade de materiais, mão de obra e serviços.

Na base analisada, a associação linear entre as duas variáveis apresenta correlação de aproximadamente **0,81**, indicando uma relação positiva relativamente forte.

Também podem ser observadas obras que se afastam do padrão geral. Um exemplo é a **obra 8**, que possui área construída de aproximadamente **1.380,9 m²** e custo total de **R$ 6.526.476,59**, apresentando um custo elevado em relação ao conjunto de dados. No outro extremo, a **obra 172** possui apenas **45,9 m²** e custo de **R$ 112.442,55**, representando uma das menores obras em área e custo da base.

Esses pontos extremos não devem ser considerados automaticamente como erros, pois podem estar relacionados às características específicas de cada empreendimento. O gráfico permite, portanto, identificar visualmente essas observações para análises posteriores.

## Questão 7 — Histograma

Para analisar a distribuição da resistência à compressão do concreto, foi construído um histograma da variável `resistencia_mpa` utilizando a função `hist()`.

```{r}
# Histograma da resistência à compressão
hist(
  dados$resistencia_mpa,
  breaks = 8,
  col = "steelblue",
  border = "white",
  main = "Distribuição da Resistência à Compressão",
  xlab = "Resistência à compressão (MPa)"
)

# Cálculo da média
media_resistencia <- mean(dados$resistencia_mpa)

# Linha vertical indicando a média
abline(
  v = media_resistencia,
  col = "red",
  lwd = 2
)
```

A distribuição apresenta os valores de resistência concentrados principalmente em uma faixa intermediária, com alguma variação ao longo do intervalo observado. Visualmente, não apresenta uma simetria perfeita, embora também não indique uma assimetria muito acentuada.

Os valores de resistencia_mpa variam aproximadamente entre 17,82 MPa e 44,43 MPa. Os valores próximos aos extremos fogem da faixa de maior concentração dos dados e podem ser considerados observações que merecem atenção em uma análise de Engenharia Civil. Entretanto, apenas o histograma não permite afirmar que esses valores sejam inadequados para projeto, pois sua avaliação depende da classe de resistência especificada e das condições de utilização do concreto.

## Questão 8 — Boxplot

Para comparar a distribuição dos custos entre os diferentes tipos de obra, foi construído um boxplot da variável `custo_total` agrupada por `tipo_obra`, utilizando a função `boxplot()`.

```{r}
# Boxplot do custo total por tipo de obra
boxplot(
  custo_total ~ tipo_obra,
  data = dados,
  col = c("steelblue", "orange", "seagreen", "purple"),
  main = "Distribuição do Custo Total por Tipo de Obra",
  xlab = "Tipo de obra",
  ylab = "Custo total (R$)"
)
```

A categoria Infraestrutura apresenta a maior mediana de custo, aproximadamente R$ 3,87 milhões. Em seguida aparecem as obras Comerciais, com mediana de aproximadamente R$ 2,88 milhões, Residenciais, com R$ 2,48 milhões, e Industriais, com R$ 2,14 milhões.

Quanto à dispersão, a categoria Infraestrutura apresenta a maior amplitude dos custos, variando aproximadamente de R$ 795 mil a R$ 6,53 milhões, indicando maior variação entre as obras desse tipo.

No boxplot, não são identificados outliers pelo critério padrão de 1,5 vezes o intervalo interquartil. Assim, apesar da existência de valores elevados, eles permanecem dentro dos limites considerados pelo boxplot para cada categoria.

## Questão 9 — Barplot

Para analisar a distribuição das obras entre as regiões brasileiras, foi construído um gráfico de barras utilizando `table()` para realizar a contagem e `barplot()` para representar os resultados graficamente.

```{r}
# Contagem de obras por região
obras_regiao <- table(dados$regiao)

# Gráfico de barras
barplot(
  obras_regiao,
  col = heat.colors(length(obras_regiao)),
  main = "Quantidade de Obras por Região",
  xlab = "Região",
  ylab = "Quantidade de obras",
  ylim = c(0, max(obras_regiao) + 15)
)
```

A região Sudeste concentra a maior quantidade de obras, com 101 obras, seguida pelo Nordeste, com 78, e pelo Sul, com 69. O Centro-Oeste apresenta 34 obras, enquanto a região Norte possui 18 obras.

Portanto, a maior concentração da base está nas regiões Sudeste, Nordeste e Sul. Esse resultado é compatível, de forma geral, com a forte concentração da atividade econômica e do setor da construção nessas regiões. Entretanto, como a base representa apenas as 300 obras analisadas, o gráfico descreve especificamente essa amostra e não permite concluir, isoladamente, sobre a distribuição de toda a construção civil brasileira.

## Questão 10 — Dispersão com cor por tipo de obra

Para aprofundar a análise da relação entre a área construída e o custo total, foi elaborado um gráfico de dispersão utilizando o `ggplot2`. A cor dos pontos foi definida de acordo com o `tipo_obra`, permitindo comparar visualmente os diferentes tipos de empreendimento.

```{r}
library(ggplot2)

ggplot(dados, aes(x = area_construida, y = custo_total, color = tipo_obra)) +
  geom_point(size = 2.5, alpha = 0.8) +
  labs(
    title = "Relação entre Área Construída e Custo Total",
    subtitle = "Comparação dos custos segundo o tipo de obra",
    x = "Área construída (m²)",
    y = "Custo total (R$)",
    color = "Tipo de obra"
  ) +
  theme_classic()
```

Ao separar as observações por tipo_obra, o padrão observado na Questão 6 permanece: obras com maior área construída tendem a apresentar maior custo total.

A separação por cores permite observar que os diferentes tipos de obra ocupam faixas distintas de área e custo. As obras de Infraestrutura se destacam por apresentarem, de modo geral, valores de custo mais elevados, enquanto as demais categorias apresentam maior sobreposição entre si.

Assim, o uso da variável tipo_obra acrescenta uma nova dimensão à análise, permitindo identificar diferenças entre as categorias sem alterar a tendência geral de relação positiva entre área construída e custo total.

## Questão 11 — Boxplot com preenchimento

Para comparar a distribuição do custo total entre os diferentes tipos de obra, foi construído um boxplot utilizando o `ggplot2`, com o preenchimento das caixas definido pela variável `tipo_obra`.

```{r}
# Carregar o pacote ggplot2
library(ggplot2)

# Boxplot do custo total por tipo de obra
ggplot(dados, aes(x = tipo_obra, y = custo_total, fill = tipo_obra)) +
  geom_boxplot() +
  labs(
    title = "Distribuição do Custo Total por Tipo de Obra",
    x = "Tipo de obra",
    y = "Custo total (R$)"
  ) +
  theme_classic() +
  theme(legend.position = "none")
```

O gráfico apresenta a mesma distribuição geral observada no boxplot construído com o Base R na Questão 8, permitindo comparar as medianas, a dispersão e os valores extremos de cada tipo de obra.

Em relação ao Base R, o ggplot2 oferece maior flexibilidade e organização na construção dos gráficos, permitindo trabalhar com camadas, definir facilmente o preenchimento por categoria, personalizar títulos e rótulos e aplicar diferentes temas.

Além disso, a utilização de aes() torna explícita a relação entre as variáveis e os elementos visuais do gráfico, facilitando a construção de visualizações mais elaboradas e consistentes.

## Questão 12 — Histograma com densidade

Para complementar a análise da distribuição da resistência à compressão, foi construído um histograma da variável `resistencia_mpa` com a escala de densidade, permitindo sobrepor a curva de densidade estimada dos dados.

```{r}
# Histograma com curva de densidade
ggplot(dados, aes(x = resistencia_mpa)) +
  geom_histogram(
    aes(y = after_stat(density)),
    bins = 8,
    fill = "steelblue",
    color = "white",
    alpha = 0.8
  ) +
  geom_density(
    color = "red",
    linewidth = 1.2
  ) +
  labs(
    title = "Distribuição da Resistência à Compressão",
    subtitle = "Histograma com curva de densidade",
    x = "Resistência à compressão (MPa)",
    y = "Densidade"
  ) +
  theme_classic()
```

A curva de densidade reforça a leitura realizada no histograma da Questão 7, pois evidencia a concentração dos valores em uma faixa intermediária de resistência.

A distribuição não apresenta uma simetria perfeita, mas também não demonstra uma assimetria muito acentuada. Os valores mais próximos dos extremos, entre aproximadamente 17,82 MPa e 44,43 MPa, aparecem com menor frequência em relação à região de maior concentração dos dados.

Dessa forma, a curva de densidade facilita a visualização do formato geral da distribuição, complementando a interpretação obtida pelo histograma do Base R.


## Questão 13 — Barras com agrupamento

Para analisar a frequência de práticas sustentáveis entre os diferentes tipos de obra, foi construído um gráfico de barras agrupadas. O preenchimento das barras representa a variável `sustentavel`, utilizando `position = "dodge"` para facilitar a comparação entre as categorias.

```{r}
# Carregar o pacote ggplot2
library(ggplot2)

# Gráfico de barras agrupadas
ggplot(dados, aes(x = tipo_obra, fill = sustentavel)) +
  geom_bar(position = "dodge") +
  labs(
    title = "Adoção de Práticas Sustentáveis por Tipo de Obra",
    x = "Tipo de obra",
    y = "Número de obras",
    fill = "Sustentável"
  ) +
  theme_classic()
```

A partir dos dados, observa-se que a adoção de práticas sustentáveis ocorre com maior frequência, em termos absolutos, nas obras Residenciais, com 50 obras sustentáveis, seguidas pelas Comerciais, com 39.

Nas obras Industriais, foram identificadas 21 obras sustentáveis, enquanto as obras de Infraestrutura apresentam a menor frequência absoluta, com 13 obras.

Portanto, em termos de quantidade de obras, a adoção de práticas sustentáveis é mais frequente nas obras Residenciais e menos frequente nas obras de Infraestrutura. Essa comparação considera valores absolutos; para comparar a proporção de obras sustentáveis dentro de cada tipo de obra, seria necessário analisar os percentuais.


## Questão 14 — Facetas

Para verificar se a relação entre a área construída e o custo total apresenta o mesmo comportamento nas diferentes regiões do Brasil, foi construído um gráfico de dispersão com facetas por `regiao`. Em cada painel foi adicionada uma reta de tendência obtida por regressão linear.

```{r}
# Gráfico de dispersão com facetas por região
ggplot(
  dados,
  aes(
    x = area_construida,
    y = custo_total
  )
) +
  geom_point(
    color = "steelblue",
    alpha = 0.7
  ) +
  geom_smooth(
    method = "lm",
    se = FALSE,
    color = "red",
    linewidth = 1
  ) +
  facet_wrap(~regiao) +
  labs(
    title = "Relação entre Área Construída e Custo Total por Região",
    x = "Área construída (m²)",
    y = "Custo total (R$)"
  ) +
  theme_classic()
```


A relação entre área construída e custo total é positiva em todas as regiões, ou seja, obras com maior área tendem a apresentar custos maiores. Entretanto, a intensidade dessa relação não é exatamente igual entre as regiões.

As correlações observadas são aproximadamente 0,83 no Sudeste, 0,82 no Nordeste, 0,79 no Centro-Oeste, 0,78 no Sul e 0,75 no Norte. Portanto, o Sudeste apresenta a relação linear mais forte, enquanto o Norte apresenta a mais fraca.

Visualmente, algumas diferenças na dispersão dos pontos e na inclinação das retas podem ser observadas entre os painéis. A região Norte apresenta maior afastamento do padrão linear geral, embora não seja possível classificá-la isoladamente como uma região com comportamento anormal apenas com esse gráfico.

Assim, as facetas mostram que o comportamento geral é semelhante entre as regiões, mas existem diferenças na intensidade da associação entre área e custo, que podem estar relacionadas às características dos empreendimentos e às condições específicas de cada região.

## Questão 15 — Gráfico autoral com múltiplas camadas

Para esta questão, foram escolhidas as variáveis numéricas `area_construida` e `custo_total`, pois a relação entre área e custo é relevante para o planejamento e o orçamento de obras. A variável categórica `tipo_obra` foi utilizada nas facetas para permitir a comparação do comportamento entre os diferentes tipos de empreendimento.

```{r}
# Gráfico autoral com múltiplas camadas
ggplot(
  dados,
  aes(
    x = area_construida,
    y = custo_total
  )
) +
  geom_point(
    aes(
      color = tipo_obra,
      size = satisfacao
    ),
    alpha = 0.7
  ) +
  geom_smooth(
    method = "lm",
    se = FALSE,
    color = "black",
    linewidth = 1
  ) +
  facet_wrap(~tipo_obra) +
  scale_color_discrete(
    name = "Tipo de obra"
  ) +
  scale_size_continuous(
    name = "Satisfação",
    range = c(2, 6)
  ) +
  labs(
    title = "Área Construída × Custo Total por Tipo de Obra",
    subtitle = "Tamanho dos pontos representa o nível de satisfação",
    x = "Área construída (m²)",
    y = "Custo total (R$)"
  ) +
  theme_minimal() +
  theme(
    plot.title = element_text(face = "bold", size = 14),
    plot.subtitle = element_text(size = 11),
    strip.text = element_text(face = "bold"),
    legend.position = "bottom"
  )
```

A escolha de area_construida e custo_total permite analisar diretamente uma relação importante para a Engenharia Civil: como o aumento da área construída está associado ao aumento do custo da obra.

O geom_point() permite observar individualmente as obras, enquanto o geom_smooth(method = "lm") acrescenta a tendência linear de cada tipo de obra. As facetas permitem comparar essas tendências separadamente entre Residencial, Comercial, Industrial e Infraestrutura.

O uso do tamanho dos pontos para representar satisfacao acrescenta uma terceira dimensão à análise. Assim, além de observar a relação entre área e custo, é possível verificar visualmente como diferentes níveis de satisfação estão distribuídos entre as obras.

Dessa forma, o gráfico revela diferenças no comportamento da relação área × custo entre os tipos de obra, algo que fica menos evidente em um único gráfico geral. A combinação de pontos, retas de tendência, facetas e tamanho dos pontos proporciona uma análise simultânea de custo, dimensão, tipo de empreendimento e satisfação.




















# 🧠 Considerações finais

A principal diferença entre utilizar **Base R** e as ferramentas da família **tidyverse** para o processamento de dados está na forma de organizar e executar as operações. O Base R possui funções capazes de realizar as mesmas tarefas, porém o `tidyverse` oferece uma abordagem mais integrada e estruturada, permitindo encadear diferentes operações de forma mais clara e próxima da sequência lógica do processo de análise.

No desenvolvimento desta atividade, funções como `filter()`, `mutate()`, `group_by()`, `summarise()`, `across()` e `case_when()` permitiram realizar etapas de **inspeção, limpeza, transformação e análise** de maneira organizada. Além disso, funções do `stringr` e do `ggplot2` facilitaram, respectivamente, o tratamento das informações textuais e a construção das visualizações.

Assim, embora o **Base R e o tidyverse possam solucionar problemas semelhantes**, o tidyverse apresenta vantagens na organização do código, principalmente quando são necessárias várias etapas de transformação dos dados. Essa característica torna o processamento mais **legível, sistemático e fácil de reproduzir**, o que é importante quando o script precisa ser compreendido e utilizado por outro profissional.

No contexto da Engenharia Civil, essa organização é especialmente relevante, pois os dados utilizados em análises de controle tecnológico podem apresentar erros de digitação, valores ausentes e diferentes formas de preenchimento. Antes de aplicar métodos estatísticos, é necessário garantir que os dados estejam adequadamente estruturados e tratados.

Dessa forma, o principal aprendizado desta atividade foi compreender que a escolha da ferramenta de processamento não está apenas relacionada à obtenção do resultado, mas também à **forma como o processo é estruturado e documentado**. O uso do tidyverse contribui para construir um fluxo de análise mais organizado, facilitando a transformação dos dados brutos em informações confiáveis para auxiliar a tomada de decisão na Engenharia Civil.




# 📖 Referências

::: {#refs}
