--- 
# Só mude aqui!!!! 
author: "Marco Antônio e Matheus Villela" 
title: "Relatório 04 - Aula prática 04" 
bibliography: referencias.bib 
# A partir daqui nao faca alteracoes!!!!! 
link-citations: true 
csl: associacao-brasileira-de-normas-tecnicas-ipea.csl 
subtitle: "<a href='https://bendeivide.github.io/courses/eait/' target='_blank'>Estatística Aplicada a Inovações Tecnológicas (UFSJ)</a> </br> <a href='https://bendeivide.github.io' target='_blank'>Prof. Ben Dêivide (DEFIM/CAP/UFSJ)</a>"
include-before-body: header.html
date: now
date-format: "DD/MM/YYYY, HH:mm"
lang: pt-BR
format:
  html:
    toc: true
    toc-title: "Sumário"      # Define o nome do sumário
    toc-location: left        # Coloca o sumário no lado esquerdo (opcional)
    number-sections: true
    theme: bootstrap
    #css: styles.css
    code-fold: true
    code-tools: true
execute:
  echo: true
  warning: false
  message: false
---

# 📌 Introdução

A visualização de dados possui papel importante na Engenharia Civil porque permite transformar informações numéricas e categóricas em representações que facilitam a identificação de padrões, diferenças, tendências e possíveis comportamentos atípicos. Em situações relacionadas ao planejamento e ao acompanhamento de obras, informações como área construída, custo, prazo, resistência do concreto e ocorrência de falhas precisam ser analisadas de forma organizada para apoiar a interpretação dos resultados.

Nesta atividade, é analisada uma base de dados composta por **300 obras de Engenharia Civil e 11 variáveis**, incluindo características dos empreendimentos, localização, área construída, custo total, prazo, resistência do concreto, consumo de cimento, índice de falhas, satisfação dos clientes e adoção de práticas sustentáveis. A diversidade das variáveis permite utilizar diferentes formas de representação gráfica e comparar como cada sistema responde a uma determinada necessidade de análise.

O trabalho utiliza cinco sistemas gráficos da linguagem R: **Base R, ggplot2, plotly, highcharter e leaflet**. O Base R é empregado para construções gráficas mais diretas; o ggplot2 permite trabalhar com camadas, escalas e facetas; o plotly e o highcharter acrescentam recursos de interatividade; e o leaflet é utilizado para representar informações de forma espacial.

Dessa forma, o objetivo não é apenas produzir gráficos, mas relacionar a **natureza da variável, a pergunta de análise e a escolha da representação visual**. A interpretação dos resultados é realizada considerando o conjunto de obras analisado, sem extrapolar os resultados da amostra para o setor da construção civil como um todo.

# 🎯 Objetivo geral

Utilizar a linguagem R para **explorar, visualizar e comunicar dados de obras de Engenharia Civil**, aplicando diferentes sistemas gráficos para identificar relações, distribuições, diferenças entre categorias e informações espaciais relevantes para a interpretação técnica dos dados.

## Objetivos específicos

- **Inspecionar** a estrutura da base de dados, identificando suas dimensões, variáveis e tipos de informação;

- **Verificar** a existência de valores ausentes e possíveis valores extremos ou inconsistentes;

- **Aplicar o Base R** na construção de gráficos de dispersão, histogramas, boxplots e barras;

- **Utilizar o ggplot2** para construir visualizações com camadas, escalas, preenchimentos, facetas e linhas de tendência;

- **Explorar gráficos interativos** com `plotly` e `highcharter`;

- **Representar informações espaciais** por meio de mapas interativos com `leaflet`;

- **Relacionar diferentes variáveis** da base, como área e custo, falhas e satisfação, consumo de cimento e resistência;

- **Interpretar os gráficos** considerando a natureza dos dados e o contexto da Engenharia Civil;

- **Desenvolver visualizações autorais** que combinem mais de uma dimensão da base;

- **Comparar os sistemas gráficos** e discutir suas diferenças quanto à construção, interação e comunicação das informações.

# ⚙️ Metodologia

O trabalho foi desenvolvido por meio de uma abordagem **quantitativa e exploratória**, utilizando a linguagem R para inspeção, organização e visualização dos dados. A metodologia segue uma sequência semelhante à adotada no Relatório 3, iniciando pela verificação da base e avançando para a exploração gráfica.

Inicialmente, a base `dados_engenharia_civil.csv` foi importada e inspecionada por meio de funções como `head()`, `tail()`, `dim()`, `str()`, `glimpse()` e `summary()`. Essa etapa permitiu verificar as dimensões, a estrutura e as características gerais das variáveis antes da construção dos gráficos.

Em seguida, foram utilizados recursos do `dplyr` e o operador `|>` para organizar os dados necessários às análises. Como a base não apresenta valores ausentes, não foi necessário realizar um processo de limpeza semelhante ao desenvolvido no Relatório 3. O foco desta atividade está, portanto, na **exploração visual e na comunicação dos resultados**.

A análise gráfica foi dividida entre cinco sistemas. No **Base R**, foram utilizadas funções nativas para representar relações entre variáveis, distribuições e frequências. No **ggplot2**, foram exploradas camadas, mapeamentos estéticos, facetas e linhas de tendência. O **plotly** foi utilizado para acrescentar interatividade a gráficos construídos com `ggplot2` e também para criar uma visualização diretamente com `plot_ly()`. O **highcharter** foi aplicado na construção de gráficos interativos de síntese. Por fim, o **leaflet** foi utilizado para representar a distribuição regional das obras em um mapa interativo.

A interpretação dos resultados foi realizada de forma descritiva. Assim, as associações observadas nos gráficos são apresentadas como relações presentes na base analisada, sem estabelecer relações de causa e efeito ou generalizações para populações que não estejam representadas pelos dados.

## 📋 Etapas de desenvolvimento

### Etapa 1 — Conhecendo a base

**Questões 1 a 5:** importação, dimensões, estrutura, classificação das variáveis, resumo e verificação de valores ausentes.

### Etapa 2 — Base R

**Questões 6 a 9:** construção de gráficos de dispersão, histograma, boxplot e barras utilizando funções gráficas nativas.

### Etapa 3 — ggplot2

**Questões 10 a 15:** construção de gráficos com `ggplot2`, incluindo dispersão, boxplot, histograma com densidade, barras agrupadas, facetas e um gráfico autoral.

### Etapa 4 — Visualização interativa

**Questões 16 a 21:** utilização de `plotly` e `highcharter` para transformar as análises em visualizações interativas e personalizadas.

### Etapa 5 — Mapas

**Questões 22 a 24:** utilização do `leaflet` para representar as obras por região e destacar a região com maior frequência na base.

### Etapa 6 — Aplicações na prática profissional

**Questões 25 a 28:** análise descritiva de custo, sustentabilidade, falhas, satisfação e elaboração de um conjunto de gráficos para comunicação dos principais resultados.

### Desafio final — Comunicação visual

Integração dos cinco sistemas gráficos em um fluxo único de análise, destacando as decisões visuais adotadas e os resultados mais relevantes.

# 📚 Fundamentação teórica

A **visualização de dados** constitui uma etapa importante da análise exploratória porque permite observar relações e padrões que podem ser difíceis de identificar apenas por meio de tabelas numéricas. Na Engenharia Civil, essa abordagem pode ser aplicada a indicadores de custo, prazo, produtividade, qualidade, consumo de materiais e desempenho de empreendimentos.

A escolha da representação depende da natureza das variáveis e da pergunta que se pretende responder. Gráficos de dispersão são adequados para explorar relações entre variáveis quantitativas; histogramas permitem observar a distribuição de uma variável; boxplots facilitam a comparação entre grupos; gráficos de barras são apropriados para frequências ou valores agregados por categoria; e mapas permitem incorporar a dimensão espacial.

O **Base R** disponibiliza funções gráficas nativas, como `plot()`, `hist()`, `boxplot()` e `barplot()`. Sua principal característica neste contexto é a construção direta dos gráficos a partir de funções específicas.

O **ggplot2** utiliza uma estrutura baseada na chamada gramática dos gráficos, combinando dados, mapeamentos estéticos (`aes()`), geometrias (`geom_*()`), escalas, facetas e temas. Essa organização facilita a construção de gráficos em camadas e a padronização das visualizações.

O **plotly** permite transformar gráficos em visualizações interativas, com recursos como informações exibidas ao passar o cursor, zoom e seleção de elementos. O **highcharter** também oferece interatividade e recursos de personalização para gráficos de síntese. Já o **leaflet** é direcionado à representação cartográfica interativa, permitindo adicionar marcadores, círculos, popups e diferentes mapas-base.

A utilização conjunta desses sistemas permite comparar diferentes formas de comunicação visual e compreender que a escolha do gráfico deve estar relacionada ao objetivo da análise, e não apenas à disponibilidade de uma determinada ferramenta.

# 🔍 Resultados e Discussão

## Questão 1 — Importação e verificação da base

A base de dados foi importada para o objeto `dados` utilizando a função `read.csv()`. Em seguida, foram utilizadas as funções `head()`, `tail()` e `dim()` para verificar se a importação foi realizada corretamente.

```{r}
# Pacotes utilizados ao longo do relatório
library(dplyr)
library(ggplot2)
library(plotly)
library(highcharter)
library(leaflet)
library(scales)

# Importação da base de dados
dados <- read.csv("dados_engenharia_civil.csv")

# Verificação inicial
head(dados)
tail(dados)
```

A função `head()` permite visualizar as primeiras observações da base, enquanto `tail()` apresenta as últimas observações.

O resultado de `dim(dados)` foi:

```{r}
dim(dados)
```

A função `dim()` informa a quantidade de linhas e colunas do conjunto de dados. O resultado obtido foi `300 11`, indicando que a base possui **300 observações e 11 variáveis**.

Dessa forma, a importação foi realizada corretamente e a estrutura inicial da base está de acordo com a descrição apresentada no enunciado.

## Questão 2 — Quantidade de observações e variáveis

Para identificar a quantidade de observações e variáveis existentes na base de dados, foi utilizada a função `dim()`, que retorna o número de linhas e colunas do objeto `dados`, respectivamente.

O resultado obtido foi:

```{r}
# Verificação da quantidade de observações e variáveis
dim(dados)
```

Portanto, a base de dados possui **300 observações e 11 variáveis**.


## Questão 3 — Estrutura e classificação das variáveis

A estrutura da base de dados foi apresentada utilizando as funções `str()` e `glimpse()`. A função `str()` pertence ao R base, enquanto `glimpse()` é disponibilizada pelo pacote `dplyr`.

```{r}
# Estrutura da base utilizando Base R
str(dados)

# Estrutura da base utilizando dplyr
dplyr::glimpse(dados)
```

A partir da estrutura apresentada, as variáveis podem ser classificadas em **quantitativas** e **qualitativas**.

### Variáveis quantitativas

As variáveis quantitativas de interesse são:

- `area_construida`
- `custo_total`
- `prazo_meses`
- `resistencia_mpa`
- `consumo_cimento`
- `indice_falhas`
- `satisfacao`

A variável `id_obra` é armazenada como numérica, mas funciona como **identificador** das obras. Portanto, não deve ser interpretada como uma medida quantitativa nas análises.

### Variáveis qualitativas

As variáveis qualitativas são:

- `tipo_obra`
- `regiao`
- `sustentavel`

Essas variáveis representam categorias utilizadas para classificar as obras.

A classificação é justificada pela natureza dos dados: as variáveis quantitativas representam medidas ou contagens numéricas, enquanto as variáveis qualitativas representam categorias ou características das obras. Essa distinção é importante para definir os procedimentos de análise e as representações gráficas mais adequadas nas questões seguintes.

## Questão 4 — Resumo das variáveis

Para obter um resumo das variáveis da base, foi utilizada a função `summary()`, que apresenta informações como valores mínimo e máximo, quartis, mediana e média para as variáveis numéricas, além da frequência das categorias para as variáveis qualitativas.

```{r}
# Resumo das variáveis da base
summary(dados)
```

O resumo obtido indica que a base possui **300 observações** e não apresenta valores ausentes nas variáveis analisadas.

Entre as variáveis quantitativas, destacam-se os seguintes valores:

- A `area_construida` varia de **45,9 m² a 1.855,9 m²**.
- O `custo_total` varia de aproximadamente **R$ 112.442,60 a R$ 6.526.477,00**.
- O `prazo_meses` varia de **6 a 36 meses**.
- A `resistencia_mpa` varia de **17,82 MPa a 44,43 MPa**.
- O `consumo_cimento` varia de **188,4 a 467,6 kg/m³**.
- O `indice_falhas` varia de **0 a 7 falhas**.
- A `satisfacao` varia de **1,0 a 10,0**.

Entre as variáveis qualitativas, a base apresenta **quatro tipos de obra**, **cinco regiões** e duas categorias para a variável `sustentavel`: **Sim** e **Não**.

### Informações que chamam a atenção

Os valores apresentam amplitudes consideráveis, principalmente para `area_construida`, `custo_total`, `resistencia_mpa` e `consumo_cimento`. Essa variação é esperada em uma base que reúne diferentes tipos de obras e regiões.

Também chama atenção a variação da resistência do concreto, de **17,82 MPa a 44,43 MPa**, assim como o consumo de cimento, que varia de **188,4 a 467,6 kg/m³**.

### Verificação de valores incompatíveis

Considerando exclusivamente os valores apresentados pela base e o contexto definido no enunciado, **não é possível afirmar que exista algum valor mínimo ou máximo necessariamente incompatível com a Engenharia Civil**.

Os valores representam diferentes obras, com áreas, custos, prazos e características de concreto distintas. Entretanto, alguns valores extremos, como a área de **45,9 m²**, a resistência de **17,82 MPa** ou o consumo de **467,6 kg/m³**, merecem atenção em análises gráficas posteriores, pois podem representar situações específicas ou valores extremos dentro da população analisada.

Portanto, nesta etapa, os valores extremos serão mantidos, conforme a orientação do enunciado, e sua influência poderá ser melhor avaliada por meio dos gráficos das questões seguintes.

## Questão 5 — Verificação de valores ausentes

Para verificar a existência de valores ausentes na base, foi utilizada a função `is.na()` em conjunto com `sum()` e `colSums()`. Dessa forma, foi possível identificar tanto a quantidade total de valores ausentes quanto a distribuição desses valores entre as variáveis.

O resultado da quantidade total de valores ausentes foi:

```{r}
# Quantidade total de valores ausentes
sum(is.na(dados))
```

A verificação por variável também indicou zero valores ausentes em todas as variáveis:

```{r}
# Quantidade de valores ausentes por variável
colSums(is.na(dados))

# Identificação das observações que possuem valores ausentes
dados[!complete.cases(dados), ]
```

Portanto, **não existem valores ausentes na base de dados**.

**Respostas**

- **Quantidade total de valores ausentes:** 0.
- **Variáveis com valores ausentes:** nenhuma.
- **Observações com valores ausentes:** nenhuma.

Assim, todas as **300 observações** possuem informações preenchidas nas **11 variáveis** da base. Portanto, não há registros que necessitem ser identificados ou tratados como valores ausentes nesta etapa da análise.


## Questão 6 — Dispersão

Para analisar a relação entre a área construída e o custo total das obras, foi construído um gráfico de dispersão utilizando a função `plot()` do Base R. A variável `area_construida` foi definida no eixo X e `custo_total` no eixo Y.

```{r}
# Gráfico de dispersão entre área construída e custo total
plot(
  dados$area_construida,
  dados$custo_total,
  main = "Relação entre Área Construída e Custo Total",
  xlab = "Área construída (m²)",
  ylab = "Custo total (R$)",
  pch = 19,
  col = "steelblue",
  cex = 0.8
)
```

O gráfico apresenta uma **relação positiva** entre a área construída e o custo total das obras: de modo geral, à medida que a área construída aumenta, o custo total também tende a aumentar.

Essa tendência é consistente com o contexto da Engenharia Civil, uma vez que obras de maior dimensão normalmente envolvem maior quantidade de materiais, mão de obra e serviços.

Na base analisada, a associação linear entre as duas variáveis apresenta correlação de aproximadamente **0,81**, indicando uma relação positiva relativamente forte.

Também podem ser observadas obras que se afastam do padrão geral. Um exemplo é a **obra 8**, que possui área construída de aproximadamente **1.380,9 m²** e custo total de **R$ 6.526.476,59**, apresentando um custo elevado em relação ao conjunto de dados. No outro extremo, a **obra 172** possui apenas **45,9 m²** e custo de **R$ 112.442,55**, representando uma das menores obras em área e custo da base.

Esses pontos extremos não devem ser considerados automaticamente como erros, pois podem estar relacionados às características específicas de cada empreendimento. O gráfico permite, portanto, identificar visualmente essas observações para análises posteriores.

## Questão 7 — Histograma

Para analisar a distribuição da resistência à compressão do concreto, foi construído um histograma da variável `resistencia_mpa` utilizando a função `hist()`.

```{r}
# Histograma da resistência à compressão
hist(
  dados$resistencia_mpa,
  breaks = 8,
  col = "steelblue",
  border = "white",
  main = "Distribuição da Resistência à Compressão",
  xlab = "Resistência à compressão (MPa)"
)

# Cálculo da média
media_resistencia <- mean(dados$resistencia_mpa)

# Linha vertical indicando a média
abline(
  v = media_resistencia,
  col = "red",
  lwd = 2
)
```

A distribuição apresenta os valores de resistência concentrados principalmente em uma faixa intermediária, com alguma variação ao longo do intervalo observado. Visualmente, não apresenta uma simetria perfeita, embora também não indique uma assimetria muito acentuada.

Os valores de resistencia_mpa variam aproximadamente entre 17,82 MPa e 44,43 MPa. Os valores próximos aos extremos fogem da faixa de maior concentração dos dados e podem ser considerados observações que merecem atenção em uma análise de Engenharia Civil. Entretanto, apenas o histograma não permite afirmar que esses valores sejam inadequados para projeto, pois sua avaliação depende da classe de resistência especificada e das condições de utilização do concreto.

## Questão 8 — Boxplot

Para comparar a distribuição dos custos entre os diferentes tipos de obra, foi construído um boxplot da variável `custo_total` agrupada por `tipo_obra`, utilizando a função `boxplot()`.

```{r}
# Boxplot do custo total por tipo de obra
boxplot(
  custo_total ~ tipo_obra,
  data = dados,
  col = c("steelblue", "orange", "seagreen", "purple"),
  main = "Distribuição do Custo Total por Tipo de Obra",
  xlab = "Tipo de obra",
  ylab = "Custo total (R$)"
)
```

A categoria Infraestrutura apresenta a maior mediana de custo, aproximadamente R$ 3,87 milhões. Em seguida aparecem as obras Comerciais, com mediana de aproximadamente R$ 2,88 milhões, Residenciais, com R$ 2,48 milhões, e Industriais, com R$ 2,14 milhões.

Quanto à dispersão, a categoria Infraestrutura apresenta a maior amplitude dos custos, variando aproximadamente de R$ 795 mil a R$ 6,53 milhões, indicando maior variação entre as obras desse tipo.

No boxplot, não são identificados outliers pelo critério padrão de 1,5 vezes o intervalo interquartil. Assim, apesar da existência de valores elevados, eles permanecem dentro dos limites considerados pelo boxplot para cada categoria.

## Questão 9 — Barplot

Para analisar a distribuição das obras entre as regiões brasileiras, foi construído um gráfico de barras utilizando `table()` para realizar a contagem e `barplot()` para representar os resultados graficamente.

```{r}
# Contagem de obras por região
obras_regiao <- table(dados$regiao)

# Gráfico de barras
barplot(
  obras_regiao,
  col = heat.colors(length(obras_regiao)),
  main = "Quantidade de Obras por Região",
  xlab = "Região",
  ylab = "Quantidade de obras",
  ylim = c(0, max(obras_regiao) + 15)
)
```

A região Sudeste concentra a maior quantidade de obras, com 101 obras, seguida pelo Nordeste, com 78, e pelo Sul, com 69. O Centro-Oeste apresenta 34 obras, enquanto a região Norte possui 18 obras.

Portanto, a maior concentração da base está nas regiões Sudeste, Nordeste e Sul. Esse resultado é compatível, de forma geral, com a forte concentração da atividade econômica e do setor da construção nessas regiões. Entretanto, como a base representa apenas as 300 obras analisadas, o gráfico descreve especificamente essa amostra e não permite concluir, isoladamente, sobre a distribuição de toda a construção civil brasileira.

## Questão 10 — Dispersão com cor por tipo de obra

Para aprofundar a análise da relação entre a área construída e o custo total, foi elaborado um gráfico de dispersão utilizando o `ggplot2`. A cor dos pontos foi definida de acordo com o `tipo_obra`, permitindo comparar visualmente os diferentes tipos de empreendimento.

```{r}
library(ggplot2)

ggplot(dados, aes(x = area_construida, y = custo_total, color = tipo_obra)) +
  geom_point(size = 2.5, alpha = 0.8) +
  labs(
    title = "Relação entre Área Construída e Custo Total",
    subtitle = "Comparação dos custos segundo o tipo de obra",
    x = "Área construída (m²)",
    y = "Custo total (R$)",
    color = "Tipo de obra"
  ) +
  theme_classic()
```

Ao separar as observações por tipo_obra, o padrão observado na Questão 6 permanece: obras com maior área construída tendem a apresentar maior custo total.

A separação por cores permite observar que os diferentes tipos de obra ocupam faixas distintas de área e custo. As obras de Infraestrutura se destacam por apresentarem, de modo geral, valores de custo mais elevados, enquanto as demais categorias apresentam maior sobreposição entre si.

Assim, o uso da variável tipo_obra acrescenta uma nova dimensão à análise, permitindo identificar diferenças entre as categorias sem alterar a tendência geral de relação positiva entre área construída e custo total.

## Questão 11 — Boxplot com preenchimento

Para comparar a distribuição do custo total entre os diferentes tipos de obra, foi construído um boxplot utilizando o `ggplot2`, com o preenchimento das caixas definido pela variável `tipo_obra`.

```{r}
# Carregar o pacote ggplot2
library(ggplot2)

# Boxplot do custo total por tipo de obra
ggplot(dados, aes(x = tipo_obra, y = custo_total, fill = tipo_obra)) +
  geom_boxplot() +
  labs(
    title = "Distribuição do Custo Total por Tipo de Obra",
    x = "Tipo de obra",
    y = "Custo total (R$)"
  ) +
  theme_classic() +
  theme(legend.position = "none")
```

O gráfico apresenta a mesma distribuição geral observada no boxplot construído com o Base R na Questão 8, permitindo comparar as medianas, a dispersão e os valores extremos de cada tipo de obra.

Em relação ao Base R, o ggplot2 oferece maior flexibilidade e organização na construção dos gráficos, permitindo trabalhar com camadas, definir facilmente o preenchimento por categoria, personalizar títulos e rótulos e aplicar diferentes temas.

Além disso, a utilização de aes() torna explícita a relação entre as variáveis e os elementos visuais do gráfico, facilitando a construção de visualizações mais elaboradas e consistentes.

## Questão 12 — Histograma com densidade

Para complementar a análise da distribuição da resistência à compressão, foi construído um histograma da variável `resistencia_mpa` com a escala de densidade, permitindo sobrepor a curva de densidade estimada dos dados.

```{r}
# Histograma com curva de densidade
ggplot(dados, aes(x = resistencia_mpa)) +
  geom_histogram(
    aes(y = after_stat(density)),
    bins = 8,
    fill = "steelblue",
    color = "white",
    alpha = 0.8
  ) +
  geom_density(
    color = "red",
    linewidth = 1.2
  ) +
  labs(
    title = "Distribuição da Resistência à Compressão",
    subtitle = "Histograma com curva de densidade",
    x = "Resistência à compressão (MPa)",
    y = "Densidade"
  ) +
  theme_classic()
```

A curva de densidade reforça a leitura realizada no histograma da Questão 7, pois evidencia a concentração dos valores em uma faixa intermediária de resistência.

A distribuição não apresenta uma simetria perfeita, mas também não demonstra uma assimetria muito acentuada. Os valores mais próximos dos extremos, entre aproximadamente 17,82 MPa e 44,43 MPa, aparecem com menor frequência em relação à região de maior concentração dos dados.

Dessa forma, a curva de densidade facilita a visualização do formato geral da distribuição, complementando a interpretação obtida pelo histograma do Base R.


## Questão 13 — Barras com agrupamento

Para analisar a frequência de práticas sustentáveis entre os diferentes tipos de obra, foi construído um gráfico de barras agrupadas. O preenchimento das barras representa a variável `sustentavel`, utilizando `position = "dodge"` para facilitar a comparação entre as categorias.

```{r}
# Carregar o pacote ggplot2
library(ggplot2)

# Gráfico de barras agrupadas
ggplot(dados, aes(x = tipo_obra, fill = sustentavel)) +
  geom_bar(position = "dodge") +
  labs(
    title = "Adoção de Práticas Sustentáveis por Tipo de Obra",
    x = "Tipo de obra",
    y = "Número de obras",
    fill = "Sustentável"
  ) +
  theme_classic()
```

A partir dos dados, observa-se que a adoção de práticas sustentáveis ocorre com maior frequência, em termos absolutos, nas obras Residenciais, com 50 obras sustentáveis, seguidas pelas Comerciais, com 39. Nas obras Industriais, foram identificadas 21 obras sustentáveis, enquanto as obras de Infraestrutura apresentam a menor frequência absoluta, com 13 obras.

Entretanto, a comparação dos valores absolutos não considera que cada tipo de obra possui uma quantidade total diferente de observações. Ao considerar a proporção de obras sustentáveis em relação ao total de obras de cada classe, observa-se que as obras Comerciais apresentam a maior proporção de adoção de práticas sustentáveis entre os tipos de obra analisados.


## Questão 14 — Facetas

Para verificar se a relação entre a área construída e o custo total apresenta o mesmo comportamento nas diferentes regiões do Brasil, foi construído um gráfico de dispersão com facetas por `regiao`. Em cada painel foi adicionada uma reta de tendência obtida por regressão linear.

```{r}
# Gráfico de dispersão com facetas por região
ggplot(
  dados,
  aes(
    x = area_construida,
    y = custo_total
  )
) +
  geom_point(
    color = "steelblue",
    alpha = 0.7
  ) +
  geom_smooth(
    method = "lm",
    se = FALSE,
    color = "red",
    linewidth = 1
  ) +
  facet_wrap(~regiao) +
  labs(
    title = "Relação entre Área Construída e Custo Total por Região",
    x = "Área construída (m²)",
    y = "Custo total (R$)"
  ) +
  theme_classic()
```


A relação entre área construída e custo total é positiva em todas as regiões, ou seja, obras com maior área tendem a apresentar custos maiores. Entretanto, a intensidade dessa relação não é exatamente igual entre as regiões.

As correlações observadas são aproximadamente 0,83 no Sudeste, 0,82 no Nordeste, 0,79 no Centro-Oeste, 0,78 no Sul e 0,75 no Norte. Portanto, o Sudeste apresenta a relação linear mais forte, enquanto o Norte apresenta a mais fraca.

Visualmente, algumas diferenças na dispersão dos pontos e na inclinação das retas podem ser observadas entre os painéis. A região Norte apresenta maior afastamento do padrão linear geral, embora não seja possível classificá-la isoladamente como uma região com comportamento anormal apenas com esse gráfico.

Assim, as facetas mostram que o comportamento geral é semelhante entre as regiões, mas existem diferenças na intensidade da associação entre área e custo, que podem estar relacionadas às características dos empreendimentos e às condições específicas de cada região.

## Questão 15 — Gráfico autoral com múltiplas camadas

Para esta questão, foram escolhidas as variáveis numéricas `area_construida` e `custo_total`, pois a relação entre área e custo é relevante para o planejamento e o orçamento de obras. A variável categórica `tipo_obra` foi utilizada nas facetas para permitir a comparação do comportamento entre os diferentes tipos de empreendimento.

```{r}
# Gráfico autoral com múltiplas camadas
ggplot(
  dados,
  aes(
    x = area_construida,
    y = custo_total
  )
) +
  geom_point(
    aes(
      color = tipo_obra,
      size = satisfacao
    ),
    alpha = 0.7
  ) +
  geom_smooth(
    method = "lm",
    se = FALSE,
    color = "black",
    linewidth = 1
  ) +
  facet_wrap(~tipo_obra) +
  scale_color_discrete(
    name = "Tipo de obra"
  ) +
  scale_size_continuous(
    name = "Satisfação",
    range = c(2, 6)
  ) +
  labs(
    title = "Área Construída × Custo Total por Tipo de Obra",
    subtitle = "Tamanho dos pontos representa o nível de satisfação",
    x = "Área construída (m²)",
    y = "Custo total (R$)"
  ) +
  theme_minimal() +
  theme(
    plot.title = element_text(face = "bold", size = 14),
    plot.subtitle = element_text(size = 11),
    strip.text = element_text(face = "bold"),
    legend.position = "bottom"
  )
```

A escolha de area_construida e custo_total permite analisar diretamente uma relação importante para a Engenharia Civil: como o aumento da área construída está associado ao aumento do custo da obra.

O geom_point() permite observar individualmente as obras, enquanto o geom_smooth(method = "lm") acrescenta a tendência linear de cada tipo de obra. As facetas permitem comparar essas tendências separadamente entre Residencial, Comercial, Industrial e Infraestrutura.

O uso do tamanho dos pontos para representar satisfacao acrescenta uma terceira dimensão à análise. Assim, além de observar a relação entre área e custo, é possível verificar visualmente como diferentes níveis de satisfação estão distribuídos entre as obras.

Dessa forma, o gráfico revela diferenças no comportamento da relação área × custo entre os tipos de obra, algo que fica menos evidente em um único gráfico geral. A combinação de pontos, retas de tendência, facetas e tamanho dos pontos proporciona uma análise simultânea de custo, dimensão, tipo de empreendimento e satisfação.

## Questão 16 — Gráfico interativo com `ggplotly()`

Para acrescentar interatividade ao gráfico de dispersão da relação entre área construída e custo total, foi utilizado o `ggplotly()`. A variável `id_obra` foi incluída nas informações exibidas ao passar o cursor sobre cada ponto, permitindo identificar individualmente as obras.

```{r}
grafico_area_custo <- ggplot(
  dados,
  aes(
    x = area_construida,
    y = custo_total,
    color = tipo_obra,
    text = paste(
      "Obra:", id_obra,
      "<br>Área:", round(area_construida, 1), "m²",
      "<br>Custo: R$", format(round(custo_total, 2),
                              big.mark = ".", decimal.mark = ","),
      "<br>Tipo:", tipo_obra
    )
  )
) +
  geom_point(alpha = 0.75) +
  labs(
    title = "Área Construída × Custo Total",
    x = "Área construída (m²)",
    y = "Custo total (R$)",
    color = "Tipo de obra"
  ) +
  theme_classic()

ggplotly(grafico_area_custo, tooltip = "text")
```

A versão interativa mantém a relação observada no gráfico estático, mas permite consultar informações específicas de cada obra sem sobrecarregar a representação com rótulos. O recurso é particularmente útil quando existe grande quantidade de observações e o objetivo é explorar individualmente os pontos.

## Questão 17 — Gráfico interativo direto com `plot_ly()`

Para utilizar o `plot_ly()` diretamente, foi construído um gráfico de linhas e marcadores relacionando as obras à área construída, após a ordenação dos registros pelo tamanho da obra.

```{r}
dados_area <- dados |>
  arrange(area_construida)

plot_ly(
  dados_area,
  x = ~seq_len(nrow(dados_area)),
  y = ~area_construida,
  type = "scatter",
  mode = "lines+markers",
  text = ~paste(
    "Obra:", id_obra,
    "<br>Área:", round(area_construida, 1), "m²",
    "<br>Tipo:", tipo_obra
  ),
  hoverinfo = "text"
) |>
  layout(
    title = "Área Construída das Obras em Ordem Crescente",
    xaxis = list(title = "Ordem das obras"),
    yaxis = list(title = "Área construída (m²)")
  )
```

O gráfico permite observar a variação da área construída entre as obras, mantendo a identificação individual de cada registro por meio dos marcadores e das informações exibidas ao passar o cursor sobre os pontos.

O uso do `plot_ly()` diretamente é mais vantajoso quando a visualização é planejada desde o início para ser interativa e quando é necessário controlar de forma mais específica elementos como `hoverinfo`, `text`, `mode`, séries e configurações de interação. Já o `ggplotly()` é especialmente conveniente quando o gráfico já foi construído com `ggplot2` e se deseja acrescentar interatividade sem reconstruí-lo.

Portanto, a principal vantagem do `plot_ly()` direto está no maior controle sobre a construção da visualização interativa, enquanto o `ggplotly()` oferece uma forma mais prática de transformar gráficos já elaborados no `ggplot2`.


## Questão 18 — Colunas: custo médio por tipo de obra

Para comparar o custo médio entre os diferentes tipos de obra, os dados foram agrupados por `tipo_obra` e foi calculada a média da variável `custo_total`. Em seguida, os resultados foram representados em um gráfico de colunas utilizando o `highcharter`.

```{r}
# Custo médio por tipo de obra
custo_tipo <- dados |>
  group_by(tipo_obra) |>
  summarise(
    custo_medio = mean(custo_total),
    .groups = "drop"
  )

# Gráfico de colunas
hchart(
  custo_tipo,
  "column",
  hcaes(x = tipo_obra, y = custo_medio)
) |>
  hc_title(text = "Custo Médio por Tipo de Obra") |>
  hc_xAxis(
    title = list(text = "Tipo de obra")
  ) |>
  hc_yAxis(
    title = list(text = "Custo médio (R$)")
  ) |>
  hc_tooltip(
    pointFormat = "<b>R$ {point.y:,.2f}</b>"
  )
```

Ao comparar os resultados com o boxplot apresentado na Questão 8, observa-se que o comportamento dos tipos de obra pode ser analisado de forma complementar. No boxplot, a categoria **Infraestrutura apresentou a maior mediana de custo**, de aproximadamente R$ 3,87 milhões, seguida pelas obras **Comerciais**, com R$ 2,88 milhões, **Residenciais**, com R$ 2,48 milhões, e **Industriais**, com R$ 2,14 milhões.

A comparação com o gráfico de custo médio permite verificar se essa mesma ordem também é observada quando se considera a média dos valores. Apesar de média e mediana serem medidas diferentes, a proximidade entre os rankings indica que os resultados são consistentes quanto aos tipos de obra que apresentam os maiores custos. Entretanto, a análise não deve considerar apenas os valores centrais, pois o boxplot também evidencia diferenças na dispersão dos dados.

Nesse aspecto, a **Infraestrutura apresenta a maior amplitude dos custos**, com valores aproximadamente entre R$ 795 mil e R$ 6,53 milhões. Essa maior variabilidade pode influenciar o custo médio e fazer com que ele se diferencie da mediana. Assim, enquanto o gráfico de colunas permite comparar diretamente os **custos médios** entre os tipos de obra, o boxplot fornece informações adicionais sobre a **distribuição, mediana e dispersão** dos custos. Dessa forma, os dois gráficos se complementam na interpretação dos custos das diferentes categorias.




## Questão 19 — Linhas: prazo médio por região

A mesma lógica foi utilizada para analisar o prazo médio das obras em cada região.

```{r}
prazo_regiao <- dados |>
  group_by(regiao) |>
  summarise(
    prazo_medio = mean(prazo_meses),
    .groups = "drop"
  )

highchart() |>
  hc_chart(type = "line") |>
  hc_title(text = "Prazo Médio das Obras por Região") |>
  hc_xAxis(
    categories = prazo_regiao$regiao,
    title = list(text = "Região")
  ) |>
  hc_yAxis(
    title = list(text = "Prazo médio (meses)")
  ) |>
  hc_add_series(
    name = "Prazo médio",
    data = prazo_regiao$prazo_medio
  ) |>
  hc_tooltip(
    valueDecimals = 1,
    valueSuffix = " meses"
  )
```

A visualização permite comparar os prazos médios entre as regiões representadas na base. A existência de diferenças entre as médias pode indicar que determinadas regiões possuem obras com prazos médios mais elevados, mas essa observação, isoladamente, não permite afirmar que exista um efeito regional.

Fatores como logística, disponibilidade de materiais, condições de acesso ao local da obra, características dos empreendimentos e condições climáticas podem contribuir para diferenças nos prazos. No entanto, para avaliar essas possíveis relações seria necessário possuir informações adicionais e realizar análises específicas. Portanto, o gráfico permite identificar diferenças descritivas, mas não determinar suas causas.



## Questão 20 — Pizza: participação por tipo de obra

Para representar a composição da base segundo o tipo de empreendimento, foi construído um gráfico de setores utilizando `highcharter`.

```{r}
contagem_tipo <- dados |>
  count(tipo_obra)

highchart() |>
  hc_chart(type = "pie") |>
  hc_title(text = "Distribuição das Obras por Tipo") |>
  hc_add_series(
    name = "Obras",
    data = lapply(seq_len(nrow(contagem_tipo)), function(i) {
      list(
        name = contagem_tipo$tipo_obra[i],
        y = contagem_tipo$n[i]
      )
    })
  ) |>
  hc_plotOptions(
    pie = list(
      dataLabels = list(
        enabled = TRUE,
        format = "{point.name}: {point.y}"
      )
    )
  )
```

O gráfico de pizza permite visualizar a participação de cada tipo de obra no total da base, sendo adequado quando o objetivo principal é mostrar a composição de um conjunto.

Entretanto, para comparar com precisão a quantidade de obras entre as categorias, um gráfico de barras tende a facilitar a leitura, pois permite comparar diretamente os comprimentos das barras. Assim, o gráfico de pizza é útil para representar a ideia de participação no total, enquanto o gráfico de barras é mais adequado quando o objetivo é comparar os valores entre as categorias.

Neste caso, a escolha depende do objetivo da análise: para enfatizar a composição da base, a pizza é adequada; para comparar as frequências dos tipos de obra, as barras oferecem uma leitura mais direta.


## Questão 21 — Personalização do `highcharter`

Para demonstrar recursos de personalização do `highcharter`, o gráfico de custo médio foi complementado com título, tooltip personalizado, zoom e possibilidade de exportação.

```{r}
highchart() |>
  hc_chart(
    type = "column",
    zoomType = "x"
  ) |>
  hc_title(text = "Custo Médio por Tipo de Obra") |>
  hc_xAxis(
    categories = custo_tipo$tipo_obra,
    title = list(text = "Tipo de obra")
  ) |>
  hc_yAxis(
    title = list(text = "Custo médio (R$)")
  ) |>
  hc_add_series(
    name = "Custo médio",
    data = custo_tipo$custo_medio
  ) |>
  hc_tooltip(
    pointFormat = "<b>R$ {point.y:,.2f}</b>"
  ) |>
  hc_legend(enabled = FALSE) |>
  hc_exporting(enabled = TRUE)
```

O `hc_tooltip()` facilita a consulta dos valores exatos sem sobrecarregar visualmente o gráfico com rótulos. O recurso de zoom pode ser útil em gráficos com muitas categorias ou observações, enquanto a exportação facilita o aproveitamento da visualização em relatórios e apresentações.

Para uma apresentação executiva, o **tooltip personalizado** é particularmente útil, pois mantém o gráfico visualmente limpo e, ao mesmo tempo, permite consultar os valores exatos durante a apresentação. O recurso de exportação também é relevante quando os gráficos precisam ser incorporados posteriormente a relatórios ou outros materiais.



## Questão 22 — Mapa base

Para iniciar a análise espacial, foi criado um mapa-base utilizando `leaflet`, com `addTiles()` e `setView()` para centralizar a visualização no território brasileiro.

```{r}
leaflet() |>
  addTiles() |>
  setView(
    lng = -51.9253,
    lat = -14.2350,
    zoom = 4
  )
```

Foi utilizado o `addTiles()` por ser uma opção simples e adequada para fornecer o mapa-base necessário à visualização dos dados. Como o objetivo desta questão é apenas criar a base cartográfica, não foi necessário utilizar um provedor com imagens de satélite ou outras características específicas.

A escolha do provedor de tiles deve considerar o objetivo do mapa. Para uma visualização geral de localização, um mapa convencional como o utilizado é suficiente. Em situações nas quais características físicas ou imagens do território sejam importantes, um provedor de imagens de satélite poderia ser mais adequado.



## Questão 23 — Marcadores por região

Para representar espacialmente a distribuição das obras entre as cinco regiões brasileiras, foram utilizadas coordenadas aproximadas das capitais como pontos de referência. A quantidade de obras de cada região foi obtida a partir da mesma contagem realizada na Questão 9, utilizando `table()`.

```{r}
# Contagem de obras por região
obras_regiao <- table(dados$regiao)

# Data frame com as capitais e suas coordenadas
capitais <- data.frame(
  regiao = c(
    "Norte",
    "Nordeste",
    "Centro-Oeste",
    "Sudeste",
    "Sul"
  ),
  cidade = c(
    "Manaus",
    "Salvador",
    "Brasília",
    "São Paulo",
    "Curitiba"
  ),
  lat = c(
    -3.1190,
    -12.9730,
    -15.7942,
    -23.5505,
    -25.4297
  ),
  lng = c(
    -60.0217,
    -38.5014,
    -47.8822,
    -46.6333,
    -49.2719
  )
)

# Adiciona a quantidade de obras de cada região
capitais$n_obras <- as.numeric(obras_regiao[
  match(capitais$regiao, names(obras_regiao))
])

# Mapa com marcadores
leaflet(capitais) |>
  addTiles() |>
  addMarkers(
    ~lng,
    ~lat,
    popup = ~paste0(
      "<b>Região:</b> ", regiao,
      "<br><b>Capital de referência:</b> ", cidade,
      "<br><b>Número de obras:</b> ", n_obras
    )
  )
```

A distribuição apresentada no mapa é coerente com o resultado observado no barplot da Questão 9, pois os dois gráficos utilizam a mesma quantidade de obras por região. O **Sudeste concentra a maior quantidade, com 101 obras**, seguido pelo **Nordeste, com 78**, e pelo **Sul, com 69**. O **Centro-Oeste possui 34 obras**, enquanto o **Norte apresenta 18**.

Dessa forma, o mapa permite visualizar espacialmente a concentração das obras, destacando a maior presença nas regiões Sudeste, Nordeste e Sul. Enquanto o barplot facilita a comparação direta entre as quantidades, o mapa acrescenta uma representação geográfica dos resultados.

É importante destacar que os marcadores foram posicionados nas **capitais das regiões como pontos de referência**, e não nas localizações reais das obras. Portanto, o mapa representa a distribuição regional da base, mas não a localização exata de cada empreendimento. Para uma análise geográfica mais precisa, seriam necessárias as coordenadas individuais das obras.




## Questão 24 — Destaque com círculos

Para destacar no mapa a região com maior quantidade de obras, foi utilizado `addCircles()`. A região com maior número de obras foi identificada a partir da coluna `n_obras`, criada na Questão 23.

```{r}
# Identifica a região com maior número de obras
indice_maior <- which.max(capitais$n_obras)
regiao_maior <- capitais[indice_maior, ]

# Mapa com destaque para a região com maior número de obras
leaflet(capitais) |>
  addTiles() |>
  addMarkers(
    ~lng,
    ~lat,
    popup = ~paste0(
      "<b>Região:</b> ", regiao,
      "<br><b>Capital de referência:</b> ", cidade,
      "<br><b>Número de obras:</b> ", n_obras
    )
  ) |>
  addCircles(
    data = regiao_maior,
    lng = ~lng,
    lat = ~lat,
    radius = 300000,
    color = "red",
    fillColor = "red",
    fillOpacity = 0.15,
    popup = paste0(
      "<b>Região com maior número de obras:</b> ",
      regiao_maior$regiao,
      "<br><b>Número de obras:</b> ",
      regiao_maior$n_obras
    )
  )
```

O círculo destaca a região que apresenta a maior quantidade de obras na base de dados. Conforme observado na Questão 9, essa região é o **Sudeste, com 101 obras**. Como os pontos utilizados no mapa representam as capitais como referências regionais, o círculo não indica a localização exata das obras, mas serve para evidenciar espacialmente a região com maior concentração na amostra.

Caso fossem disponibilizadas as coordenadas exatas de cada obra, seria possível utilizar o mapa para representar outras características do banco de dados, como **custo total, área construída, prazo, tipo de obra, índice de falhas e classificação de sustentabilidade**. Essas informações poderiam ser representadas por diferentes tamanhos, cores ou símbolos dos marcadores, permitindo uma análise espacial mais detalhada.


## Questão 25 — Comparação entre tipos de obra

Para comparar os custos entre os diferentes tipos de obra, foi calculado o custo médio para cada categoria. Os resultados foram organizados em ordem decrescente e representados em um gráfico de barras, facilitando a comparação entre os grupos.

```{r}
custo_por_tipo <- dados |>
  group_by(tipo_obra) |>
  summarise(
    custo_medio = mean(custo_total),
    .groups = "drop"
  ) |>
  arrange(desc(custo_medio))

custo_por_tipo

ggplot(
  custo_por_tipo,
  aes(
    x = reorder(tipo_obra, custo_medio),
    y = custo_medio,
    fill = tipo_obra
  )
) +
  geom_col(show.legend = FALSE) +
  coord_flip() +
  scale_fill_brewer(palette = "Set2") +
  labs(
    title = "Custo Médio por Tipo de Obra",
    x = "Tipo de obra",
    y = "Custo médio (R$)"
  ) +
  theme_classic()
```

Os resultados confirmam a afirmação do engenheiro: **as obras de Infraestrutura apresentam o maior custo médio entre os tipos de obra analisados**. A média observada para essa categoria é de aproximadamente **R$ 3,87 milhões**, enquanto os demais tipos apresentam valores médios inferiores.

Dessa forma, considerando os dados analisados, a afirmação de que as obras de Infraestrutura possuem custo médio superior às demais é confirmada. Essa conclusão é descritiva e se refere especificamente à base de dados utilizada no estudo.



## Questão 26 — Sustentabilidade e custo

Para verificar a relação entre a classificação de sustentabilidade e o custo das obras, foram utilizados dois gráficos complementares. O boxplot permite analisar a distribuição dos custos em cada grupo, enquanto o gráfico de barras facilita a comparação direta entre os custos médios.

### Boxplot na Base R

```{r}
boxplot(
  custo_total ~ sustentavel,
  data = dados,
  main = "Custo Total por Classificação de Sustentabilidade",
  xlab = "Práticas sustentáveis",
  ylab = "Custo total (R$)",
  las = 1,
  col = c("#F4B183", "#70AD47")
)
```

### Custo médio com `ggplot2`

```{r}
custo_sustentavel <- dados |>
  group_by(sustentavel) |>
  summarise(
    custo_medio = mean(custo_total),
    .groups = "drop"
  )

ggplot(
  custo_sustentavel,
  aes(
    x = sustentavel,
    y = custo_medio,
    fill = sustentavel
  )
) +
  geom_col(show.legend = FALSE) +
  scale_fill_manual(
    values = c(
      "Não" = "#F4B183",
      "Sim" = "#70AD47"
    )
  ) +
  labs(
    title = "Custo Médio por Classificação de Sustentabilidade",
    x = "Sustentável",
    y = "Custo médio (R$)"
  ) +
  theme_classic()
```

Os resultados mostram uma diferença entre os dois grupos. Essa diferença fica mais evidente no gráfico de barras, no qual é possível observar diretamente que **as obras classificadas como sustentáveis apresentam custo médio superior ao das obras não sustentáveis**. O boxplot complementa essa análise ao mostrar a distribuição dos custos, permitindo observar a mediana, a dispersão e a presença de possíveis valores extremos em cada grupo.

Dessa forma, **na base de dados analisada, as obras sustentáveis apresentam maior custo médio**, indicando uma diferença descritiva entre os dois grupos. Entretanto, esse resultado não permite afirmar que a sustentabilidade seja a causa direta do aumento do custo, pois outras características das obras também podem contribuir para essa diferença.




## Questão 27 — Relação entre falhas e satisfação

Para investigar a relação entre `indice_falhas` e `satisfacao`, foi utilizado um gráfico de dispersão com uma linha de tendência linear.

```{r}
ggplot(
  dados,
  aes(
    x = indice_falhas,
    y = satisfacao
  )
) +
  geom_jitter(
    width = 0.15,
    height = 0.15,
    alpha = 0.65
  ) +
  geom_smooth(
    method = "lm",
    se = FALSE
  ) +
  labs(
    title = "Relação entre Índice de Falhas e Satisfação",
    x = "Índice de falhas",
    y = "Satisfação"
  ) +
  theme_classic()
```

Foi escolhida a geometria de dispersão porque as duas variáveis são quantitativas e o objetivo é verificar visualmente a existência de uma associação entre elas. O uso de `geom_jitter()` reduz a sobreposição entre os pontos quando diferentes obras apresentam valores iguais ou muito próximos.

A linha de tendência apresenta **inclinação negativa**, indicando que, na base analisada, **à medida que o índice de falhas aumenta, o nível de satisfação tende a diminuir**. Portanto, os dados apresentam uma associação inversa entre essas duas variáveis: obras com maior índice de falhas tendem a estar relacionadas a menores níveis de satisfação.

Para complementar essa análise, foi calculado o coeficiente de correlação:

```{r}
cor(dados$indice_falhas, dados$satisfacao)
```

O coeficiente de correlação permite quantificar essa relação e verificar sua intensidade. Dessa forma, considerando a tendência observada no gráfico e o valor da correlação, **os resultados indicam uma relação negativa entre o índice de falhas e a satisfação**, reforçando que o aumento das falhas está associado à redução da satisfação nas obras analisadas. Essa associação, entretanto, não permite estabelecer uma relação de causa e efeito.





## Questão 28 — Resumo gráfico para o engenheiro

Para construir um painel gráfico voltado ao acompanhamento das obras, foram selecionadas três visualizações, cada uma com uma finalidade específica:

1. **Perfil das obras por tipo e região**, para caracterizar a composição da base;
2. **Distribuição de custo e prazo**, para apresentar indicadores de planejamento e desempenho;
3. **Consumo de cimento × resistência**, para investigar uma possível relação entre uma variável de controle tecnológico e a resistência do concreto.

### Perfil das obras por tipo e região

```{r}
ggplot(
  dados,
  aes(x = tipo_obra, fill = regiao)
) +
  geom_bar(position = "dodge") +
  labs(
    title = "Perfil das Obras por Tipo e Região",
    x = "Tipo de obra",
    y = "Número de obras",
    fill = "Região"
  ) +
  theme_classic()
```

### Distribuição de custo e prazo

```{r}
par(mfrow = c(1, 2))

boxplot(
  dados$custo_total,
  main = "Distribuição do Custo",
  ylab = "Custo total (R$)"
)

boxplot(
  dados$prazo_meses,
  main = "Distribuição do Prazo",
  ylab = "Prazo (meses)"
)

par(mfrow = c(1, 1))
```

### Consumo de cimento × resistência

```{r}
ggplot(
  dados,
  aes(
    x = consumo_cimento,
    y = resistencia_mpa
  )
) +
  geom_point(alpha = 0.7) +
  geom_smooth(
    method = "lm",
    se = FALSE
  ) +
  labs(
    title = "Consumo de Cimento × Resistência à Compressão",
    x = "Consumo de cimento (kg/m³)",
    y = "Resistência (MPa)"
  ) +
  theme_classic()
```

A ordem dos gráficos foi definida partindo de uma visão geral para análises mais específicas. Primeiro, o perfil das obras permite entender quais tipos e regiões estão representados na base. Em seguida, a distribuição de custo e prazo apresenta dois indicadores importantes para o acompanhamento dos empreendimentos. Por fim, a relação entre consumo de cimento e resistência aborda uma questão diretamente relacionada ao controle tecnológico.

Essa organização facilita a leitura do painel porque apresenta inicialmente **o que está sendo analisado**, depois **como as obras se comportam em termos de custo e prazo** e, por último, **uma relação técnica específica entre variáveis do concreto**.



## Desafio final — Integração dos sistemas gráficos

Nesta etapa, foi realizada uma integração dos diferentes sistemas gráficos estudados ao longo do relatório, utilizando as variáveis disponíveis na base de dados de obras de engenharia civil. O objetivo foi apresentar os principais resultados da base por meio de diferentes formas de visualização, permitindo analisar a distribuição das variáveis, comparar categorias, verificar relações entre características das obras e observar sua distribuição espacial.

O código foi organizado em etapas, de modo que todas as análises possam ser executadas de uma única vez. Inicialmente, é realizada a inspeção da base e, em seguida, são produzidos gráficos utilizando os sistemas **Base R, `ggplot2`, `plotly`, `highcharter` e `leaflet`**. Ao final, é apresentado um gráfico autoral que combina diferentes camadas e facetas.

```r
# ============================================================
# DESAFIO FINAL — INTEGRAÇÃO DOS SISTEMAS GRÁFICOS
# ============================================================

# ------------------------------------------------------------
# 0. Carregamento dos pacotes
# ------------------------------------------------------------

library(dplyr)
library(ggplot2)
library(plotly)
library(highcharter)
library(leaflet)
library(scales)


# ------------------------------------------------------------
# 1. Inspeção inicial da base
# ------------------------------------------------------------

dim(dados)
str(dados)
summary(dados)
head(dados)

# Verificação de valores ausentes
colSums(is.na(dados))


# ------------------------------------------------------------
# 2. Preparação dos dados
# ------------------------------------------------------------

# Custo médio por tipo de obra
custo_por_tipo <- dados |>
  group_by(tipo_obra) |>
  summarise(
    custo_medio = mean(custo_total),
    .groups = "drop"
  ) |>
  arrange(desc(custo_medio))

# Quantidade de obras por região
obras_regiao <- dados |>
  count(regiao, name = "n_obras") |>
  arrange(desc(n_obras))


# ------------------------------------------------------------
# 3. Base R — Distribuição da resistência
# ------------------------------------------------------------

hist(
  dados$resistencia_mpa,
  main = "Distribuição da Resistência do Concreto",
  xlab = "Resistência (MPa)",
  ylab = "Frequência",
  col = "lightblue",
  border = "white"
)


# ------------------------------------------------------------
# 4. ggplot2 — Custo médio por tipo de obra
# ------------------------------------------------------------

ggplot(
  custo_por_tipo,
  aes(
    x = reorder(tipo_obra, custo_medio),
    y = custo_medio,
    fill = tipo_obra
  )
) +
  geom_col(show.legend = FALSE) +
  coord_flip() +
  scale_fill_brewer(palette = "Set2") +
  labs(
    title = "Custo Médio por Tipo de Obra",
    x = "Tipo de obra",
    y = "Custo médio (R$)"
  ) +
  theme_classic()


# ------------------------------------------------------------
# 5. plotly — Relação entre índice de falhas e satisfação
# ------------------------------------------------------------

relacao_falhas <- dados |>
  select(
    indice_falhas,
    satisfacao
  ) |>
  filter(
    !is.na(indice_falhas),
    !is.na(satisfacao)
  )

plot_ly(
  relacao_falhas,
  x = ~indice_falhas,
  y = ~satisfacao,
  type = "scatter",
  mode = "markers",
  text = ~paste0(
    "Índice de falhas: ", indice_falhas,
    "<br>Satisfação: ", satisfacao
  ),
  hoverinfo = "text"
) |>
  layout(
    title = "Relação entre Índice de Falhas e Satisfação",
    xaxis = list(title = "Índice de falhas"),
    yaxis = list(title = "Satisfação")
  )


# ------------------------------------------------------------
# 6. highcharter — Quantidade de obras por região
# ------------------------------------------------------------

hchart(
  obras_regiao,
  "column",
  hcaes(
    x = regiao,
    y = n_obras
  )
) |>
  hc_title(
    text = "Quantidade de Obras por Região"
  ) |>
  hc_xAxis(
    title = list(text = "Região")
  ) |>
  hc_yAxis(
    title = list(text = "Quantidade de obras")
  ) |>
  hc_tooltip(
    pointFormat = "<b>{point.y} obras</b>"
  )


# ------------------------------------------------------------
# 7. leaflet — Distribuição espacial das obras
# ------------------------------------------------------------

capitais <- data.frame(
  regiao = c(
    "Norte",
    "Nordeste",
    "Centro-Oeste",
    "Sudeste",
    "Sul"
  ),
  n_obras = c(
    18,
    78,
    34,
    101,
    69
  ),
  lat = c(
    -3.1019,
    -8.0476,
    -15.7975,
    -19.9167,
    -25.4284
  ),
  lng = c(
    -60.0250,
    -34.8770,
    -47.8919,
    -43.9345,
    -49.2733
  )
)

leaflet(capitais) |>
  addTiles() |>
  addMarkers(
    ~lng,
    ~lat,
    popup = ~paste0(
      "<b>", regiao, "</b>",
      "<br>Quantidade de obras: ",
      n_obras
    )
  )


# ------------------------------------------------------------
# 8. Gráfico autoral — Área construída e custo por região
# ------------------------------------------------------------

ggplot(
  dados,
  aes(
    x = area_construida,
    y = custo_total
  )
) +
  geom_point(
    aes(color = tipo_obra),
    alpha = 0.6
  ) +
  geom_smooth(
    method = "lm",
    se = FALSE
  ) +
  facet_wrap(
    ~regiao
  ) +
  scale_y_continuous(
    labels = scales::label_number(
      prefix = "R$ ",
      big.mark = ".",
      decimal.mark = ","
    )
  ) +
  labs(
    title = "Relação entre Área Construída e Custo por Região",
    x = "Área construída (m²)",
    y = "Custo total (R$)",
    color = "Tipo de obra"
  ) +
  theme_classic()
```

O primeiro gráfico apresenta a distribuição da resistência do concreto, permitindo observar a concentração e a dispersão dos valores encontrados na base. A utilização do histograma é adequada para uma variável quantitativa contínua, enquanto a escala de frequência permite identificar a quantidade de obras em cada intervalo de resistência.

O gráfico produzido com `ggplot2` permite comparar o custo médio entre os tipos de obra. As obras de **Infraestrutura apresentam o maior custo médio**, com aproximadamente R$ 3,87 milhões. A utilização de colunas facilita a comparação entre as categorias, enquanto `coord_flip()` melhora a leitura dos nomes dos tipos de obra.

O gráfico interativo produzido com `plotly` apresenta a relação entre o índice de falhas e a satisfação. Observa-se uma **tendência negativa**, indicando que, na base analisada, obras com maior índice de falhas tendem a apresentar menores níveis de satisfação. A interatividade permite consultar os valores de cada observação diretamente no gráfico.

O `highcharter` foi utilizado para representar a quantidade de obras por região. A região **Sudeste concentra a maior quantidade de registros, com 101 obras**, seguida pelo Nordeste, Sul, Centro-Oeste e Norte. A utilização de colunas facilita a comparação entre as regiões e a interatividade permite consultar os valores de cada categoria.

O mapa produzido com `leaflet` permite representar espacialmente a distribuição das obras por região. Os marcadores foram posicionados em coordenadas representativas das capitais e os `popups` apresentam a quantidade de obras correspondente a cada região. Dessa forma, o mapa deve ser interpretado como uma representação regional da base, e não como a localização exata de cada obra.

Por fim, o gráfico autoral combina diferentes elementos em uma única visualização. Os pontos representam as obras individualmente, as cores diferenciam os tipos de obra, a linha de tendência auxilia na identificação do comportamento geral e as facetas permitem comparar as regiões. O gráfico evidencia uma **relação positiva entre a área construída e o custo total**, indicando que obras com maiores áreas tendem a apresentar custos mais elevados.

As escolhas visuais foram realizadas de acordo com a finalidade de cada representação. Foram utilizadas geometrias adequadas ao tipo de variável analisada, cores para diferenciar categorias, escalas compatíveis com as unidades das variáveis e temas simples para evitar elementos visuais desnecessários. Nos gráficos interativos, os recursos de `tooltip`, marcadores e `popups` foram utilizados para disponibilizar informações adicionais sem comprometer a visualização principal.

Dessa forma, a utilização conjunta dos cinco sistemas gráficos permite analisar a base sob diferentes perspectivas e apresentar os principais resultados de maneira adequada para um público técnico e gerencial.





# 🧠 Considerações finais

A principal diferença observada entre o **Base R** e o **ggplot2** está na forma de construção das visualizações. No Base R, cada função gráfica apresenta uma estrutura mais direta e específica para determinado tipo de gráfico, como `plot()`, `hist()`, `boxplot()` e `barplot()`. No ggplot2, a visualização é construída por meio da combinação entre dados, mapeamentos estéticos, geometrias e outras camadas, permitindo maior controle sobre a composição final.

A escolha do sistema gráfico e da geometria é uma decisão técnica porque diferentes representações destacam diferentes características dos dados. Um gráfico de dispersão, por exemplo, é adequado para investigar relações entre duas variáveis quantitativas, enquanto um boxplot permite comparar distribuições entre grupos. Da mesma forma, um mapa é mais adequado quando a localização constitui parte importante da informação analisada.

Entre as visualizações produzidas, o gráfico de **área construída × custo total com facetas por tipo de obra** reúne diferentes informações em uma única representação. A relação positiva entre área e custo pode ser observada diretamente, enquanto as facetas permitem comparar os tipos de empreendimento e o tamanho dos pontos acrescenta a variável satisfação à leitura. O gráfico, portanto, permite uma exploração simultânea de diferentes características da base sem substituir a análise individual de cada variável.

De maneira geral, os resultados mostram a utilidade da visualização gráfica para explorar a base de obras. A relação entre área e custo aparece de forma consistente nas diferentes regiões, enquanto as diferenças entre tipos de obra, distribuição dos custos, frequência regional e indicadores de sustentabilidade podem ser observadas por representações específicas. Os recursos interativos de `plotly`, `highcharter` e `leaflet` ampliam essa análise ao permitir consultar informações adicionais diretamente nas visualizações.

Assim, o principal aprendizado desta atividade foi compreender que a visualização de dados não consiste apenas em escolher um gráfico visualmente atrativo. É necessário relacionar **variáveis, objetivo da análise, geometria, escala e forma de interação** para produzir uma representação que seja tecnicamente adequada e facilite a interpretação das informações de Engenharia Civil.


# 📖 Referências

::: {#refs}
