--- 
# Só mude aqui!!!! 
author: "Marco Antônio e Matheus Villela" 
title: "Relatório 05" 
bibliography: referencias.bib 
# A partir daqui nao faca alteracoes!!!!! 
link-citations: true 
csl: associacao-brasileira-de-normas-tecnicas-ipea.csl 
subtitle: "<a href='https://bendeivide.github.io/courses/eait/' target='_blank'>Estatística Aplicada a Inovações Tecnológicas (UFSJ)</a> </br> <a href='https://bendeivide.github.io' target='_blank'>Prof. Ben Dêivide (DEFIM/CAP/UFSJ)</a>"
include-before-body: header.html
date: now
date-format: "DD/MM/YYYY, HH:mm"
lang: pt-BR
format:
  html:
    toc: true
    toc-title: "Sumário"      # Define o nome do sumário
    toc-location: left        # Coloca o sumário no lado esquerdo (opcional)
    number-sections: true
    theme: bootstrap
    #css: styles.css
    code-fold: true
    code-tools: true
execute:
  echo: true
  warning: false
  message: false
---

# 📌 Introdução

A análise estatística é uma ferramenta importante para o planejamento, o controle da qualidade e a avaliação de riscos em obras de engenharia civil. Em empreendimentos de maior complexidade, como uma Pequena Central Hidrelétrica (PCH), diferentes fenômenos apresentam variabilidade e não podem ser descritos adequadamente por um único valor determinístico. A resistência à compressão do concreto, a ocorrência de defeitos em elementos pré-moldados, o aparecimento de fissuras em túneis, o tempo até a falha de equipamentos, a capacidade de suporte do solo e a precipitação são exemplos de variáveis que podem ser estudadas por meio de modelos probabilísticos.

Neste relatório, são aplicadas distribuições especiais de probabilidade para representar esses fenômenos. Com o auxílio da linguagem R, são calculadas probabilidades, esperanças, variâncias, desvios padrão e quantis teóricos. Também são realizadas simulações de Monte Carlo, cujos resultados são comparados com os valores obtidos analiticamente. Dessa forma, busca-se compreender como a modelagem probabilística pode contribuir para a avaliação da qualidade, da confiabilidade e dos riscos associados às atividades de engenharia.

Além dos cálculos, são apresentados gráficos e tabelas que facilitam a interpretação dos resultados. As análises consideram os parâmetros indicados no enunciado e nos exemplos fornecidos, reconhecendo que a aplicação dos modelos a situações reais depende da qualidade dos dados e da adequação das hipóteses adotadas.

# 🎯 Objetivo geral

Aplicar distribuições especiais de probabilidade e simulações computacionais em R à análise de situações relacionadas à qualidade, à segurança, à confiabilidade e ao planejamento de uma Pequena Central Hidrelétrica.

## Objetivos específicos

- Identificar a distribuição de probabilidade adequada para cada fenômeno analisado;
- Calcular probabilidades, esperança, variância, desvio padrão e quantis teóricos;
- Utilizar funções estatísticas do R para distribuições discretas e contínuas;
- Realizar simulações de Monte Carlo e comparar os resultados com os valores teóricos;
- Elaborar gráficos e tabelas para representar os resultados obtidos;
- Interpretar os resultados considerando suas possíveis implicações na engenharia civil;
- Reconhecer as hipóteses e limitações dos modelos probabilísticos utilizados.

# ⚙️ Metodologia

O trabalho foi desenvolvido por meio de cálculos analíticos e simulações computacionais utilizando a linguagem R. Para cada situação, foi identificada uma distribuição de probabilidade compatível com o fenômeno estudado. Em seguida, foram definidos os parâmetros dos modelos e aplicadas funções específicas do R para calcular probabilidades, quantis e medidas estatísticas.

As funções de distribuição acumulada foram utilizadas para determinar probabilidades de ocorrência em determinados intervalos. As funções de quantis permitiram identificar valores associados a percentis específicos. Também foram empregadas funções de geração de números aleatórios para simular observações e comparar os resultados empíricos com as probabilidades teóricas.

A função `set.seed()` foi utilizada para tornar as simulações reproduzíveis. Os gráficos foram elaborados com recursos do R, incluindo histogramas em escala de densidade, curvas teóricas e gráficos comparativos. Ao final, foi construída uma tabela sintética para reunir os principais resultados obtidos.

Os parâmetros utilizados são apresentados na tabela a seguir.

```{r}
#| label: tbl-parametros
#| tbl-cap: "Parâmetros adotados nas distribuições de probabilidade"

parametros <- data.frame(
  Fenomeno = c(
    "Resistência do concreto",
    "Estacas defeituosas",
    "Fissuras em túnel",
    "Tempo até a falha da betoneira",
    "Capacidade de suporte do solo",
    "Precipitação diária"
  ),
  Distribuicao = c(
    "Normal",
    "Binomial",
    "Poisson",
    "Exponencial",
    "Weibull",
    "Gama"
  ),
  Parametros = c(
    "μ = 35 MPa; σ = 4 MPa",
    "n = 15; p = 0,08",
    "λ = 2,5 fissuras/km",
    "Média = 200 h; taxa = 1/200",
    "Forma = 2; escala = 150 kPa",
    "Forma = 3; taxa = 0,5"
  )
)

knitr::kable(
  parametros,
  align = c("l", "l", "l"),
  booktabs = TRUE
)
```


Esses parâmetros são utilizados para fins de análise probabilística. Em aplicações reais, sua escolha deve ser sustentada por dados de ensaios, registros de manutenção, investigações geotécnicas e séries meteorológicas representativas do local do empreendimento.

# 📚 Fundamentação teórica

## Distribuição Normal

A distribuição Normal é uma distribuição contínua, simétrica em torno de sua média, utilizada para representar variáveis que apresentam concentração de valores próximos a um valor central. Neste trabalho, ela é empregada para modelar a resistência à compressão do concreto.

Se $X\sim N(\mu,\sigma^2)$, a esperança é $E(X)=\mu$ e a variância é $Var(X)=\sigma^2$. Neste relatório, foram adotados $\mu=35$ MPa e $\sigma=4$ MPa. Assim, a média da resistência modelada é 35 MPa e a variância é $4^2=16$ MPa². A média representa o centro da distribuição, enquanto o desvio padrão de 4 MPa indica a dispersão dos valores. No R, as funções `dnorm()`, `pnorm()`, `qnorm()` e `rnorm()` permitem calcular densidades, probabilidades acumuladas, quantis e simulações, respectivamente [@montgomery2018; @rcoreteam].

## Distribuição Binomial

A distribuição Binomial representa o número de ocorrências de determinado evento em uma quantidade fixa de ensaios independentes, com probabilidade constante. Neste estudo, o evento de interesse é a ocorrência de defeitos em estacas pré-moldadas.

Para $X\sim Binomial(n,p)$, a esperança e a variância são dadas por:


$$
E(X)=np
$$


$$
Var(X)=np(1-p)
$$

As funções `dbinom()`, `pbinom()` e `rbinom()` são utilizadas para calcular probabilidades pontuais, probabilidades acumuladas e gerar simulações [@bussab2017; @montgomery2018].

## Distribuição de Poisson

A distribuição de Poisson é utilizada para modelar a quantidade de ocorrências em um intervalo de tempo, comprimento ou área, considerando uma taxa média constante. Neste relatório, ela representa o número de fissuras encontradas por quilômetro de túnel.

Para $X\sim Poisson(\lambda)$, a esperança e a variância são iguais ao parâmetro da distribuição. Neste relatório, para 1 km, $\lambda=2,5$ fissuras/km:


$$
E(X)=Var(X)=\lambda
$$

Quando o comprimento analisado é ampliado, o parâmetro deve ser ajustado proporcionalmente à extensão considerada. No R, as funções `dpois()`, `ppois()` e `rpois()` permitem calcular probabilidades e realizar simulações [@bussab2017; @montgomery2018].

## Distribuição Exponencial

A distribuição Exponencial é contínua e pode representar o tempo até a ocorrência de determinado evento, como a falha de um equipamento. Neste estudo, ela é utilizada para modelar o tempo até a falha de uma betoneira.

Para uma distribuição Exponencial com taxa $\lambda$, a esperança e a variância são. Como a média adotada para a betoneira é 200 h, a taxa utilizada é $\lambda=1/200=0,005$ h$^{-1}$:


$$
E(X)=\frac{1}{\lambda}
$$


$$
Var(X)=\frac{1}{\lambda^2}
$$

Uma propriedade importante é a falta de memória, segundo a qual a probabilidade de o equipamento operar por um período adicional não depende do tempo já transcorrido, sob as hipóteses do modelo. No R, são utilizadas as funções `dexp()`, `pexp()`, `qexp()` e `rexp()` [@montgomery2018; @rcoreteam].

## Distribuição Weibull

A distribuição Weibull é contínua e flexível, sendo aplicada em estudos de confiabilidade e na representação de variáveis positivas. Neste trabalho, ela é utilizada para modelar a capacidade de suporte do solo, conforme os parâmetros fornecidos no exemplo.

A distribuição é definida pelos parâmetros de forma $k$ e escala $\lambda$. Neste relatório, foram adotados $k=2$ e $\lambda=150$ kPa. Sua função de risco pode ser expressa por:


$$
h(x)=\frac{k}{\lambda}
\left(\frac{x}{\lambda}\right)^{k-1}
$$

Quando $k>1$, a função de risco é crescente; quando $k=1$, é constante; e quando $k<1$, é decrescente. No R, `pweibull()` e `qweibull()` são utilizadas para calcular probabilidades acumuladas e quantis [@montgomery2018; @rcoreteam].

## Distribuição Gama

A distribuição Gama é contínua e pode representar variáveis positivas e assimétricas, como a precipitação diária. Neste estudo, ela é parametrizada pela forma $\alpha$ e pela taxa $\beta$, com $\alpha=3$ e $\beta=0,5$.

Nessa parametrização, a esperança e a variância são:


$$
E(X)=\frac{\alpha}{\beta}
$$


$$
Var(X)=\frac{\alpha}{\beta^2}
$$

No R, as funções `pgamma()`, `qgamma()` e `rgamma()` permitem calcular probabilidades acumuladas, quantis e gerar valores aleatórios. O parâmetro utilizado é a taxa (`rate`), e não a escala (`scale`) [@bussab2017; @rcoreteam].

## Simulação de Monte Carlo

A simulação de Monte Carlo utiliza valores aleatórios gerados a partir de um modelo probabilístico para estimar probabilidades e outras medidas de interesse. A proporção de ocorrências de determinado evento na amostra simulada fornece uma estimativa de sua probabilidade.

Com o aumento do número de simulações, espera-se que a frequência relativa se aproxime do valor teórico, embora diferenças decorrentes da variabilidade amostral continuem possíveis. Dessa forma, a simulação complementa os cálculos analíticos e auxilia na compreensão do comportamento das distribuições, sem substituir a validação dos parâmetros e das hipóteses adotadas [@montgomery2018].

# 🔍 Resultados e Discussão

## Parte 1 – Controle de qualidade do concreto: distribuição Normal

A resistência à compressão do concreto foi modelada por uma distribuição Normal com média $\mu=35$ MPa e desvio padrão $\sigma=4$ MPa. A partir desses parâmetros, foram calculadas as probabilidades solicitadas, o percentil 5 e a probabilidade associada à média de dez amostras independentes.

```{r}
# Parâmetros da distribuição Normal
media_concreto <- 35
dp_concreto <- 4
```

### a) Probabilidade de resistência inferior a 30 MPa

```{r}
# P(X < 30)
prob_menor_30 <- pnorm(
  30,
  mean = media_concreto,
  sd = dp_concreto
)

prob_menor_30
```

Considerando a distribuição Normal com média de 35 MPa e desvio padrão de 4 MPa, a probabilidade calculada foi de 0,1056498, ou aproximadamente **10,56%**. Portanto, para os parâmetros adotados, cerca de 10,6% dos valores de resistência modelados ficam abaixo de 30 MPa.

### b) Probabilidade de resistência entre 32 e 38 MPa

```{r}
# P(32 < X < 38)
prob_32_38 <- pnorm(
  38,
  mean = media_concreto,
  sd = dp_concreto
) - pnorm(
  32,
  mean = media_concreto,
  sd = dp_concreto
)

prob_32_38
```

Com média de 35 MPa e desvio padrão de 4 MPa, a probabilidade de a resistência estar entre 32 e 38 MPa foi de 0,5467453, ou **54,67%**. O intervalo considerado está entre 3 MPa abaixo e 3 MPa acima da média e concentra pouco mais da metade dos valores previstos pelo modelo.

### c) Percentil 5 da resistência

```{r}
# Valor abaixo do qual estão 5% das observações
percentil_5 <- qnorm(
  0.05,
  mean = media_concreto,
  sd = dp_concreto
)

percentil_5
```

O percentil 5 corresponde ao valor abaixo do qual se encontram aproximadamente 5% dos valores modelados. Para a distribuição Normal com média de 35 MPa e desvio padrão de 4 MPa, esse valor foi calculado em **28,42 MPa**. Assim, aproximadamente 5% dos valores de resistência seriam inferiores a 28,42 MPa. Esse indicador caracteriza a cauda inferior da distribuição e não deve ser confundido automaticamente com a resistência característica definida pelas normas técnicas.



```{r}
# Percentil 5
percentil_5 <- qnorm(
  0.05,
  mean = media_concreto,
  sd = dp_concreto
)
```

O resultado obtido foi **28,42 MPa**, confirmando o valor correspondente ao percentil de 5% para os parâmetros μ = 35 MPa e σ = 4 MPa. Portanto, 5% dos valores previstos pelo modelo ficam abaixo desse nível.


### d) Probabilidade de a média de dez amostras ser inferior a 33 MPa

```{r}
# Número de amostras independentes
n_amostras <- 10

# Erro padrão da média amostral
erro_padrao <- dp_concreto / sqrt(n_amostras)

# P(média amostral < 33)
prob_media_menor_33 <- pnorm(
  33,
  mean = media_concreto,
  sd = erro_padrao
)

prob_media_menor_33
```

Para 10 amostras independentes, o erro padrão da média é 4/√10, aproximadamente **1,265 MPa**, menor que o desvio padrão de 4 MPa de uma observação individual. Por isso, a média amostral apresenta menor dispersão em torno dos 35 MPa. A probabilidade de a média ser inferior a 33 MPa foi de 0,05692315, ou **5,69%**.

### e) Simulação de 1.000 valores e comparação com a densidade teórica

```{r}
# Geração de 1.000 valores aleatórios
set.seed(123)

resistencias <- rnorm(
  1000,
  mean = media_concreto,
  sd = dp_concreto
)

# Histograma em escala de densidade
hist(
  resistencias,
  probability = TRUE,
  breaks = 25,
  col = "lightgray",
  border = "white",
  main = "Resistência simulada do concreto",
  xlab = "Resistência à compressão (MPa)",
  ylab = "Densidade",
  cex.main = 1
)

# Curva teórica da distribuição Normal
curve(
  dnorm(
    x,
    mean = media_concreto,
    sd = dp_concreto
  ),
  add = TRUE,
  lwd = 2,
  col = "blue"
)

legend(
  "topright",
  legend = c("Densidade teórica"),
  col = "blue",
  lwd = 2,
  bty = "n"
)
```

```{r}
# Estatísticas descritivas da simulação
resumo_concreto <- data.frame(
  Indicador = c(
    "Média simulada (MPa)",
    "Desvio padrão simulado (MPa)",
    "Proporção abaixo de 30 MPa"
  ),
  Resultado = c(
    mean(resistencias),
    sd(resistencias),
    mean(resistencias < 30)
  )
)

knitr::kable(
  resumo_concreto,
  digits = 4,
  col.names = c("Indicador", "Resultado"),
  booktabs = TRUE
)
```

Na simulação de 1.000 resistências com μ = 35 MPa e σ = 4 MPa, a média simulada foi de **35,0645 MPa**, o desvio padrão foi de **3,9668 MPa** e a proporção abaixo de 30 MPa foi de **10,60%**. Esses valores ficaram próximos dos valores teóricos de 35 MPa, 4 MPa e 10,56%, respectivamente. O histograma apresenta, portanto, comportamento compatível com a distribuição Normal adotada.

## Parte 2 – Qualidade de estacas pré-moldadas: distribuição Binomial

Considera-se um lote de 15 estacas pré-moldadas, com probabilidade de defeito de 8% por unidade. A variável aleatória $X$ representa a quantidade de estacas defeituosas no lote, assumindo-se independência entre as ocorrências e probabilidade constante.

```{r}
# Parâmetros da distribuição Binomial
n_estacas <- 15
p_defeito <- 0.08
```

### a) Probabilidade de nenhuma estaca defeituosa

```{r}
# P(X = 0)
prob_zero_defeitos <- dbinom(
  0,
  size = n_estacas,
  prob = p_defeito
)

prob_zero_defeitos
```

Para um lote de **15 estacas**, com probabilidade de defeito de **8% por estaca**, a probabilidade de nenhuma estaca apresentar defeito foi de 0,2862974, ou **28,63%**. Portanto, considerando as hipóteses do modelo Binomial, aproximadamente 29 em cada 100 lotes semelhantes tenderiam a não apresentar nenhuma estaca defeituosa.

### b) Probabilidade de no máximo duas estacas defeituosas

```{r}
# P(X <= 2)
prob_ate_2_defeitos <- pbinom(
  2,
  size = n_estacas,
  prob = p_defeito
)

prob_ate_2_defeitos
```

Com n = 15 estacas e p = 0,08, a probabilidade de ocorrerem **no máximo duas estacas defeituosas** foi de 0,8870349, ou **88,70%**. Isso significa que, segundo o modelo, a maior parte dos lotes deverá apresentar zero, uma ou duas estacas com defeito. Esse resultado descreve a ocorrência esperada e não define, por si só, o critério de aceitação do lote.

### c) Probabilidade de quatro ou mais estacas defeituosas

```{r}
# P(X >= 4) = 1 - P(X <= 3)
prob_4_ou_mais <- 1 - pbinom(
  3,
  size = n_estacas,
  prob = p_defeito
)

prob_4_ou_mais
```

A probabilidade de um lote de 15 estacas apresentar **quatro ou mais defeituosas** foi de 0,02731357, ou **2,73%**. Embora seja um evento pouco frequente para p = 0,08, sua ocorrência representa uma quantidade de defeitos significativamente superior à média esperada de 1,2 estaca por lote.

### d) Esperança e variância

```{r}
# E(X) = n*p
esperanca_estacas <- n_estacas * p_defeito

# Var(X) = n*p*(1-p)
variancia_estacas <- n_estacas * p_defeito * (1 - p_defeito)

resumo_binomial <- data.frame(
  Medida = c("Esperança E(X)", "Variância Var(X)"),
  Resultado = c(
    esperanca_estacas,
    variancia_estacas
  )
)

knitr::kable(
  resumo_binomial,
  digits = 4,
  booktabs = TRUE
)
```

Com n = 15 e p = 0,08, a esperança é **E(X) = np = 1,20 estaca por lote** e a variância é **Var(X) = np(1-p) = 1,104 estacas²**. A esperança de 1,20 não significa que um lote terá 1,20 estaca defeituosa; ela representa a média esperada quando muitos lotes com os mesmos parâmetros são considerados. A variância indica a dispersão do número de defeitos em torno dessa média.

### e) Simulação de 500 lotes

```{r}
# Simulação de 500 lotes
set.seed(123)

lotes_simulados <- rbinom(
  500,
  size = n_estacas,
  prob = p_defeito
)

# Frequências relativas para cada quantidade de defeitos
frequencias_simuladas <- prop.table(
  table(factor(lotes_simulados, levels = 0:n_estacas))
)

# Probabilidades teóricas
probabilidades_teoricas <- dbinom(
  0:n_estacas,
  size = n_estacas,
  prob = p_defeito
)

# Tabela de comparação
comparacao_binomial <- data.frame(
  Defeitos = 0:n_estacas,
  Frequencia_simulada = as.numeric(frequencias_simuladas),
  Probabilidade_teorica = probabilidades_teoricas
)

knitr::kable(
  comparacao_binomial,
  digits = 4,
  col.names = c(
    "Número de defeitos",
    "Frequência simulada",
    "Probabilidade teórica"
  ),
  booktabs = TRUE
)
```

```{r}
# Gráfico comparativo entre frequências e probabilidades
valores_binomiais <- rbind(
  "Simulada" = comparacao_binomial$Frequencia_simulada,
  "Teórica" = comparacao_binomial$Probabilidade_teorica
)

barplot(
  valores_binomiais,
  beside = TRUE,
  names.arg = comparacao_binomial$Defeitos,
  col = c("gray65", "steelblue"),
  border = NA,
  xlab = "Número de estacas defeituosas",
  ylab = "Probabilidade / frequência relativa",
  main = "Comparação entre resultados simulados e teóricos",
  ylim = c(
    0,
    max(valores_binomiais) * 1.25
  ),
  legend.text = TRUE,
  args.legend = list(
    x = "topright",
    bty = "n",
    cex = 0.85
  )
)
```

Na simulação de **500 lotes**, com 15 estacas por lote e probabilidade de defeito de 8%, a frequência de lotes sem defeitos foi **29,2%**, próxima da probabilidade teórica de **28,63%**. Para um defeito, os valores foram **37,4%** na simulação e aproximadamente **37,34%** no modelo. Para dois defeitos, foram **21,8%** e **22,73%**, respectivamente. As diferenças são compatíveis com a variabilidade amostral.

## Parte 3 – Fissuras em túnel: distribuição de Poisson

O número de fissuras foi modelado por uma distribuição de Poisson com média de $\lambda=2{,}5$ fissuras por quilômetro. Para dois quilômetros, considera-se $\lambda=5$, mantendo a hipótese de taxa média constante por unidade de comprimento.

```{r}
# Parâmetro por quilômetro
lambda_km <- 2.5
```

### a) Probabilidade de nenhuma fissura em 1 km

```{r}
# P(X = 0)
prob_zero_fissuras <- dpois(
  0,
  lambda = lambda_km
)

prob_zero_fissuras
```

Com taxa média de **2,5 fissuras/km**, a probabilidade de um trecho de **1 km** não apresentar nenhuma fissura foi de 0,082085, ou **8,21%**. Portanto, para esse parâmetro, a ausência de fissuras em um quilômetro é um evento relativamente pouco frequente no modelo adotado.

### b) Probabilidade de três ou mais fissuras em 1 km

```{r}
# P(X >= 3) = 1 - P(X <= 2)
prob_3_ou_mais_fissuras <- 1 - ppois(
  2,
  lambda = lambda_km
)

prob_3_ou_mais_fissuras
```

Para λ = 2,5 fissuras/km, a probabilidade de encontrar **três ou mais fissuras em 1 km** foi de 0,4561869, ou **45,62%**. Esse valor indica que o evento não é raro dentro do modelo adotado. Na avaliação real de um túnel, a contagem deve ser complementada pela abertura, extensão, localização e evolução das fissuras.

### c) Probabilidade de entre uma e quatro fissuras em 1 km

```{r}
# P(1 <= X <= 4)
prob_1_a_4_fissuras <- ppois(
  4,
  lambda = lambda_km
) - ppois(
  0,
  lambda = lambda_km
)

prob_1_a_4_fissuras
```

A probabilidade de ocorrerem **entre 1 e 4 fissuras em 1 km** foi de 0,809093, ou **80,91%**, considerando λ = 2,5 fissuras/km. Assim, essa faixa concentra a maior parte dos resultados previstos pelo modelo. A quantidade de fissuras, porém, não representa sozinha a gravidade ou a segurança do trecho.

### d) Probabilidade de exatamente cinco fissuras em 2 km

```{r}
# Ajuste do parâmetro para dois quilômetros
lambda_2km <- 2 * lambda_km

# P(X = 5) em 2 km
prob_5_fissuras_2km <- dpois(
  5,
  lambda = lambda_2km
)

prob_5_fissuras_2km
```

Para **2 km**, o parâmetro foi ajustado de λ = 2,5 para **λ = 5 fissuras**. Com esse valor, a probabilidade de ocorrerem exatamente **5 fissuras** foi de 0,1754674, ou **17,55%**. O resultado é coerente com a média de 5 ocorrências esperada para dois quilômetros quando a taxa de 2,5 fissuras/km é mantida constante.

### e) Esperança e variância

```{r}
# Para Poisson, E(X) = Var(X) = lambda
resumo_poisson <- data.frame(
  Medida = c("Esperança E(X)", "Variância Var(X)"),
  Resultado = c(lambda_km, lambda_km)
)

knitr::kable(
  resumo_poisson,
  digits = 4,
  booktabs = TRUE
)
```

Para 1 km e λ = 2,5, a esperança é **E(X) = 2,5 fissuras** e a variância é **Var(X) = 2,5 fissuras²**. A igualdade entre esperança e variância é uma propriedade da distribuição de Poisson. Assim, o modelo considera uma média de 2,5 ocorrências por quilômetro e uma dispersão compatível com esse mesmo parâmetro.

## Parte 4 – Confiabilidade de equipamentos: distribuição Exponencial

O tempo até a falha da betoneira foi modelado por uma distribuição Exponencial com média de 200 horas. A taxa de falha utilizada é $\lambda=1/200$ por hora, considerando-se uma taxa constante ao longo do tempo.

```{r}
# Parâmetros da distribuição Exponencial
media_betoneira <- 200
taxa_betoneira <- 1 / media_betoneira
```

### a) Probabilidade de o equipamento durar mais de 250 horas

```{r}
# P(X > 250)
prob_mais_250 <- pexp(
  250,
  rate = taxa_betoneira,
  lower.tail = FALSE
)

prob_mais_250
```

Com média de **200 h**, a taxa da distribuição Exponencial é λ = 1/200 = 0,005 h⁻¹. Nesse modelo, a probabilidade de a betoneira operar por mais de **250 h** foi de 0,2865048, ou **28,65%**.

### b) Probabilidade de falhar antes de 100 horas

```{r}
# P(X < 100)
prob_menos_100 <- pexp(
  100,
  rate = taxa_betoneira
)

prob_menos_100
```

Com a mesma taxa λ = 0,005 h⁻¹, a probabilidade de a betoneira falhar **antes de 100 h** foi de 0,3934693, ou **39,35%**.

### c) Tempo mediano até a falha

```{r}
# Mediana da distribuição Exponencial
mediana_betoneira <- qexp(
  0.5,
  rate = taxa_betoneira
)

mediana_betoneira
```

Para a distribuição Exponencial com média de 200 h, a mediana calculada foi de **138,63 h**. Isso significa que 50% dos tempos de falha modelados são inferiores a esse valor e 50% são superiores. A mediana é menor que a média porque a distribuição Exponencial é assimétrica e possui cauda à direita.

### d) Probabilidade de durar pelo menos mais 100 horas após já ter operado 150 horas

```{r}
# P(X > 250 | X > 150)
prob_condicional <- pexp(
  250,
  rate = taxa_betoneira,
  lower.tail = FALSE
) / pexp(
  150,
  rate = taxa_betoneira,
  lower.tail = FALSE
)

# P(X > 100)
prob_mais_100 <- pexp(
  100,
  rate = taxa_betoneira,
  lower.tail = FALSE
)

comparacao_exponencial <- data.frame(
  Evento = c(
    "P(X > 250 | X > 150)",
    "P(X > 100)"
  ),
  Probabilidade = c(
    prob_condicional,
    prob_mais_100
  )
)

knitr::kable(
  comparacao_exponencial,
  digits = 4,
  booktabs = TRUE
)
```

Com λ = 1/200 h⁻¹, a probabilidade de durar pelo menos mais 100 h após já ter operado 150 h, isto é, P(X > 250 | X > 150), foi de **60,65%**. Esse valor é igual a P(X > 100), também **60,65%**, confirmando numericamente a propriedade de falta de memória da distribuição Exponencial. Essa conclusão depende da hipótese de taxa de falha constante.

### e) Simulação de 1.000 tempos de falha

```{r}
# Simulação de tempos de falha em horas
set.seed(123)

tempos_falha <- rexp(
  1000,
  rate = taxa_betoneira
)

# Histograma em escala de densidade
hist(
  tempos_falha,
  probability = TRUE,
  breaks = 30,
  col = "lightgray",
  border = "white",
  main = "Tempos simulados até a falha da betoneira",
  xlab = "Tempo até a falha (horas)",
  ylab = "Densidade"
)

# Curva teórica da distribuição Exponencial
curve(
  dexp(x, rate = taxa_betoneira),
  add = TRUE,
  col = "blue",
  lwd = 2
)

legend(
  "topright",
  legend = "Densidade teórica",
  col = "blue",
  lwd = 2,
  bty = "n"
)
```

```{r}
# Resumo da simulação
resumo_falhas <- data.frame(
  Indicador = c(
    "Média simulada (horas)",
    "Mediana simulada (horas)",
    "Desvio padrão simulado (horas)"
  ),
  Resultado = c(
    mean(tempos_falha),
    median(tempos_falha),
    sd(tempos_falha)
  )
)

knitr::kable(
  resumo_falhas,
  digits = 3,
  booktabs = TRUE
)
```

Na simulação de **1.000 tempos de falha**, utilizando média teórica de 200 h, a média simulada foi de **205,996 h**, a mediana foi de **146,233 h** e o desvio padrão foi de **200,881 h**. Os resultados ficaram próximos do comportamento esperado para uma distribuição Exponencial: maior concentração de tempos menores e uma cauda à direita.

## Parte 5 – Capacidade de suporte do solo: distribuição Weibull

A capacidade de suporte do solo foi representada por uma distribuição Weibull com parâmetro de forma $k=2$ e escala $\lambda=150$ kPa. O modelo permite estimar probabilidades e quantis de uma variável positiva, mas não caracteriza automaticamente as propriedades de um terreno real.

```{r}
# Parâmetros da distribuição Weibull
forma_solo <- 2
escala_solo <- 150
```

### a) Probabilidade de capacidade inferior a 100 kPa

```{r}
# P(X < 100)
prob_solo_menor_100 <- pweibull(
  100,
  shape = forma_solo,
  scale = escala_solo
)

prob_solo_menor_100
```

Com distribuição Weibull de forma **k = 2** e escala **λ = 150 kPa**, a probabilidade de a capacidade de suporte ser inferior a **100 kPa** foi de 0,3588196, ou **35,88%**. Portanto, mais de um terço dos valores previstos pelo modelo fica abaixo desse limite.

### b) Probabilidade de capacidade entre 120 e 200 kPa

```{r}
# P(120 < X < 200)
prob_solo_120_200 <- pweibull(
  200,
  shape = forma_solo,
  scale = escala_solo
) - pweibull(
  120,
  shape = forma_solo,
  scale = escala_solo
)

prob_solo_120_200
```

Para k = 2 e escala de 150 kPa, a probabilidade de a capacidade de suporte ficar entre **120 e 200 kPa** foi de 0,3582791, ou **35,83%**. Esse intervalo representa uma parcela relevante da distribuição, mas sua utilização em projeto depende da representatividade dos parâmetros adotados para o solo real.

### c) Percentil 90

```{r}
# Percentil 90
percentil_90_solo <- qweibull(
  0.90,
  shape = forma_solo,
  scale = escala_solo
)

percentil_90_solo
```

Para a Weibull com k = 2 e escala de 150 kPa, o percentil 90 foi de **227,61 kPa**. Isso significa que aproximadamente 90% dos valores modelados são inferiores a 227,61 kPa e cerca de 10% são superiores. O valor caracteriza a distribuição adotada, mas não deve ser utilizado isoladamente como parâmetro de dimensionamento geotécnico.

### d) Média e desvio padrão

```{r}
# Média teórica da Weibull
media_solo <- escala_solo * gamma(
  1 + 1 / forma_solo
)

# Variância teórica da Weibull
variancia_solo <- escala_solo^2 * (
  gamma(1 + 2 / forma_solo) -
    gamma(1 + 1 / forma_solo)^2
)

# Desvio padrão
dp_solo <- sqrt(variancia_solo)

resumo_solo <- data.frame(
  Medida = c(
    "Média E(X) (kPa)",
    "Variância Var(X) (kPa²)",
    "Desvio padrão (kPa)"
  ),
  Resultado = c(
    media_solo,
    variancia_solo,
    dp_solo
  )
)

knitr::kable(
  resumo_solo,
  digits = 4,
  booktabs = TRUE
)
```

Com k = 2 e escala de 150 kPa, a média teórica da capacidade de suporte foi de **132,93 kPa**, a variância de **4.828,54 kPa²** e o desvio padrão de **69,49 kPa**. O desvio padrão indica a dispersão dos valores em torno da média de 132,93 kPa. Esses valores descrevem o comportamento do modelo e não substituem sondagens, ensaios e avaliação geotécnica.

### e) Função de risco (*hazard*)

```{r}
# Sequência de valores positivos
x_seq <- seq(0.1, 300, by = 1)

# Função de risco da Weibull
hazard_solo <- (forma_solo / escala_solo) *
  (x_seq / escala_solo)^(forma_solo - 1)

plot(
  x_seq,
  hazard_solo,
  type = "l",
  lwd = 2,
  col = "blue",
  main = "Função de risco da distribuição Weibull",
  xlab = "Valor da variável modelada (kPa)",
  ylab = "Função de risco"
)

grid()
```

Como o parâmetro de forma adotado é **k = 2 > 1**, a função de risco da Weibull é crescente. Portanto, o valor de h(x) aumenta à medida que x cresce, conforme a expressão utilizada no relatório. Esse comportamento é uma propriedade matemática do modelo e não deve ser interpretado como uma probabilidade direta de ruptura de uma fundação, pois a capacidade de suporte não representa diretamente um tempo até falha.

## Parte 6 – Precipitação diária: distribuição Gama

A precipitação diária foi modelada por uma distribuição Gama com forma $\alpha=3$ e taxa $\beta=0{,}5$. Na parametrização utilizada pelo R, o argumento `rate` representa a taxa, de modo que a média teórica é de 6 mm e a variância é de 12 mm².

```{r}
# Parâmetros da distribuição Gama
forma_chuva <- 3
taxa_chuva <- 0.5
```

### a) Probabilidade de precipitação superior a 10 mm

```{r}
# P(X > 10)
prob_chuva_maior_10 <- pgamma(
  10,
  shape = forma_chuva,
  rate = taxa_chuva,
  lower.tail = FALSE
)

prob_chuva_maior_10
```

Com distribuição Gama de forma **α = 3** e taxa **β = 0,5**, a probabilidade de a precipitação diária superar **10 mm** foi de 0,1246520, ou **12,47%**. Portanto, segundo o modelo, aproximadamente 12 em cada 100 dias teriam precipitação acima desse limite.

### b) Probabilidade de precipitação entre 5 e 15 mm

```{r}
# P(5 < X < 15)
prob_chuva_5_15 <- pgamma(
  15,
  shape = forma_chuva,
  rate = taxa_chuva
) - pgamma(
  5,
  shape = forma_chuva,
  rate = taxa_chuva
)

prob_chuva_5_15
```

Para α = 3 e β = 0,5, a probabilidade de a precipitação diária ficar entre **5 e 15 mm** foi de 0,5235564, ou **52,36%**. Assim, essa faixa concentra pouco mais da metade dos valores previstos pelo modelo.

### c) Percentil 95 da precipitação

```{r}
# Percentil 95
percentil_95_chuva <- qgamma(
  0.95,
  shape = forma_chuva,
  rate = taxa_chuva
)

percentil_95_chuva
```

Com forma α = 3 e taxa β = 0,5, o percentil 95 da precipitação foi de **12,59 mm**. Portanto, aproximadamente 95% dos valores previstos pelo modelo ficam abaixo de 12,59 mm e 5% ficam acima. Esse valor é apenas um quantil do modelo adotado e não deve ser tratado como chuva de projeto.

### d) Esperança e variância

```{r}
# E(X) = forma/taxa
media_chuva <- forma_chuva / taxa_chuva

# Var(X) = forma/taxa²
variancia_chuva <- forma_chuva / taxa_chuva^2

resumo_chuva <- data.frame(
  Medida = c(
    "Esperança E(X) (mm)",
    "Variância Var(X) (mm²)"
  ),
  Resultado = c(
    media_chuva,
    variancia_chuva
  )
)

knitr::kable(
  resumo_chuva,
  digits = 4,
  booktabs = TRUE
)
```

Para α = 3 e β = 0,5, a esperança é **E(X) = α/β = 6 mm** e a variância é **Var(X) = α/β² = 12 mm²**. Assim, o modelo considera uma precipitação diária média de 6 mm. A variância quantifica a dispersão e, por estar em mm², não representa diretamente uma quantidade de chuva.

### e) Simulação de 365 dias de precipitação

```{r}
# Simulação de 365 valores diários
set.seed(123)

chuva_simulada <- rgamma(
  365,
  shape = forma_chuva,
  rate = taxa_chuva
)

# Histograma em escala de densidade
hist(
  chuva_simulada,
  probability = TRUE,
  breaks = 25,
  col = "lightgray",
  border = "white",
  main = "Precipitação diária simulada",
  xlab = "Precipitação (mm)",
  ylab = "Densidade"
)

# Curva teórica da distribuição Gama
curve(
  dgamma(
    x,
    shape = forma_chuva,
    rate = taxa_chuva
  ),
  add = TRUE,
  col = "blue",
  lwd = 2
)

legend(
  "topright",
  legend = "Densidade teórica",
  col = "blue",
  lwd = 2,
  bty = "n"
)
```

```{r}
# Estatísticas descritivas da simulação
resumo_chuva_simulada <- data.frame(
  Indicador = c(
    "Média simulada (mm)",
    "Variância simulada (mm²)",
    "Percentil 95 simulado (mm)"
  ),
  Resultado = c(
    mean(chuva_simulada),
    var(chuva_simulada),
    as.numeric(quantile(chuva_simulada, 0.95))
  )
)

knitr::kable(
  resumo_chuva_simulada,
  digits = 4,
  booktabs = TRUE
)
```

Na simulação de **365 dias**, usando α = 3 e β = 0,5, a média simulada foi de **5,6817 mm**, a variância foi de **9,6437 mm²** e o percentil 95 foi de **11,5533 mm**. Os valores ficaram próximos dos valores teóricos de 6 mm, 12 mm² e 12,5916 mm, respectivamente. O histograma evidencia a assimetria à direita característica da Gama. As diferenças são esperadas devido ao tamanho finito da simulação e ao caráter aleatório dos valores gerados.

## Parte 7 – Análise integrada com simulação de Monte Carlo

Nesta etapa, são realizadas 10.000 simulações da resistência do concreto para estimar a proporção de valores inferiores a 30 MPa. A estimativa é comparada com a probabilidade teórica obtida pela distribuição Normal.

```{r}
# Número de simulações
set.seed(123)

n_sim <- 10000

# Geração de resistências simuladas
concreto_mc <- rnorm(
  n_sim,
  mean = media_concreto,
  sd = dp_concreto
)

# Estimativa de Monte Carlo
prob_mc <- mean(concreto_mc < 30)

# Probabilidade teórica
prob_teorica <- pnorm(
  30,
  mean = media_concreto,
  sd = dp_concreto
)

# Tabela de comparação
comparacao_mc <- data.frame(
  Metodo = c(
    "Monte Carlo (10.000 simulações)",
    "Distribuição Normal (teórico)"
  ),
  Probabilidade = c(
    prob_mc,
    prob_teorica
  ),
  Percentual = 100 * c(
    prob_mc,
    prob_teorica
  )
)

knitr::kable(
  comparacao_mc,
  digits = 5,
  col.names = c(
    "Método",
    "Probabilidade",
    "Percentual (%)"
  ),
  booktabs = TRUE
)
```

```{r}
# Diferença absoluta entre os resultados
diferenca_absoluta <- abs(
  prob_mc - prob_teorica
)

# Diferença expressa em pontos percentuais
diferenca_pp <- 100 * diferenca_absoluta

resultado_diferenca <- data.frame(
  Indicador = c(
    "Diferença absoluta",
    "Diferença em pontos percentuais"
  ),
  Resultado = c(
    diferenca_absoluta,
    diferenca_pp
  )
)

knitr::kable(
  resultado_diferenca,
  digits = 6,
  booktabs = TRUE
)
```

Nas **10.000 simulações** da resistência do concreto, utilizando μ = 35 MPa e σ = 4 MPa, a estimativa de Monte Carlo para P(X < 30) foi de **10,60%**. O valor teórico obtido pela Normal foi de **10,56498%**, resultando em uma diferença de aproximadamente **0,035 ponto percentual**. A proximidade entre os resultados indica que, para esse número de simulações, a estimativa empírica reproduziu adequadamente a probabilidade teórica.

No contexto deste relatório, a simulação de Monte Carlo mostrou que a probabilidade teórica de resistência inferior a 30 MPa, definida pelos parâmetros de 35 MPa de média e 4 MPa de desvio padrão, pode ser reproduzida numericamente com boa aproximação. Em problemas de engenharia mais complexos, a mesma abordagem pode ser ampliada para várias variáveis, mas os resultados continuarão dependendo da adequação das distribuições e da representatividade dos parâmetros adotados.

## Síntese dos resultados

A tabela seguinte reúne os principais indicadores teóricos calculados nas seis distribuições. As probabilidades são apresentadas também em porcentagem para facilitar a interpretação.

```{r}
# Tabela sintética dos principais resultados
resumo_resultados <- data.frame(
  Indicador = c(
    "Concreto: P(X < 30 MPa)",
    "Concreto: P(32 < X < 38 MPa)",
    "Concreto: percentil 5 (MPa)",
    "Concreto: P(média de 10 amostras < 33 MPa)",
    "Estacas: P(X = 0)",
    "Estacas: P(X <= 2)",
    "Estacas: P(X >= 4)",
    "Estacas: esperança E(X)",
    "Estacas: variância Var(X)",
    "Fissuras: P(X = 0 em 1 km)",
    "Fissuras: P(X >= 3 em 1 km)",
    "Fissuras: P(1 <= X <= 4 em 1 km)",
    "Fissuras: P(X = 5 em 2 km)",
    "Betoneira: P(X > 250 h)",
    "Betoneira: P(X < 100 h)",
    "Betoneira: mediana (h)",
    "Betoneira: P(X > 250 | X > 150)",
    "Solo: P(X < 100 kPa)",
    "Solo: P(120 < X < 200 kPa)",
    "Solo: percentil 90 (kPa)",
    "Solo: média (kPa)",
    "Solo: desvio padrão (kPa)",
    "Chuva: P(X > 10 mm)",
    "Chuva: P(5 < X < 15 mm)",
    "Chuva: percentil 95 (mm)",
    "Chuva: esperança E(X) (mm)",
    "Chuva: variância Var(X) (mm²)"
  ),
  Resultado = c(
    prob_menor_30,
    prob_32_38,
    percentil_5,
    prob_media_menor_33,
    prob_zero_defeitos,
    prob_ate_2_defeitos,
    prob_4_ou_mais,
    esperanca_estacas,
    variancia_estacas,
    prob_zero_fissuras,
    prob_3_ou_mais_fissuras,
    prob_1_a_4_fissuras,
    prob_5_fissuras_2km,
    prob_mais_250,
    prob_menos_100,
    mediana_betoneira,
    prob_condicional,
    prob_solo_menor_100,
    prob_solo_120_200,
    percentil_90_solo,
    media_solo,
    dp_solo,
    prob_chuva_maior_10,
    prob_chuva_5_15,
    percentil_95_chuva,
    media_chuva,
    variancia_chuva
  ),
  Unidade = c(
    rep("%", 2), "MPa", "%",
    rep("%", 3), "estacas", "estacas²",
    rep("%", 3), "%",
    rep("%", 2), "h", "%",
    rep("%", 2), "kPa", "kPa", "kPa",
    rep("%", 2), "mm", "mm", "mm²"
  )
)

# Converte probabilidades para porcentagem apenas nas linhas correspondentes
linhas_probabilidade <- c(
  1, 2, 4, 5, 6, 7, 10, 11, 12, 13,
  14, 15, 17, 18, 19, 23, 24
)

resumo_resultados$Resultado[linhas_probabilidade] <-
  resumo_resultados$Resultado[linhas_probabilidade] * 100

knitr::kable(
  resumo_resultados,
  digits = 4,
  col.names = c("Indicador", "Resultado", "Unidade"),
  booktabs = TRUE,
  align = c("l", "r", "c")
)
```

A síntese dos resultados mostra como os parâmetros adotados definem o comportamento de cada fenômeno. A Normal, com μ = 35 MPa e σ = 4 MPa, representa a resistência do concreto; a Binomial, com n = 15 e p = 0,08, representa os defeitos em estacas; a Poisson, com 2,5 fissuras/km, representa ocorrências em túneis; a Exponencial, com média de 200 h, representa o tempo até a falha da betoneira; a Weibull, com k = 2 e escala de 150 kPa, representa a capacidade de suporte do solo; e a Gama, com α = 3 e β = 0,5, representa a precipitação diária.

As comparações entre resultados teóricos e simulados apresentaram comportamento compatível com os parâmetros adotados. No concreto, por exemplo, a proporção simulada abaixo de 30 MPa foi de 10,60%, muito próxima dos 10,56% teóricos. Nas demais simulações, as diferenças também decorrem do tamanho finito das amostras e da variabilidade aleatória, reforçando que resultados simulados são aproximações dos valores teóricos.

# 🧠 Considerações finais

O relatório aplicou seis distribuições especiais de probabilidade a situações relacionadas à construção de uma Pequena Central Hidrelétrica. A distribuição Normal foi utilizada para representar a resistência à compressão do concreto; a Binomial, para a quantidade de estacas defeituosas; a Poisson, para a contagem de fissuras; a Exponencial, para o tempo até a falha de uma betoneira; a Weibull, para a capacidade de suporte do solo; e a Gama, para a precipitação diária.

Foram calculadas probabilidades, quantis, esperanças, variâncias e desvios padrão, além de gráficos e tabelas para facilitar a interpretação dos resultados. As simulações realizadas permitiram comparar frequências empíricas com probabilidades teóricas e observar o comportamento das distribuições. As diferenças entre esses resultados são esperadas e dependem do tamanho da amostra simulada.

A análise também demonstra a importância de selecionar a distribuição de acordo com as características do fenômeno estudado. Enquanto algumas situações envolvem contagens discretas, outras representam variáveis contínuas, tempos de operação ou grandezas positivas. A escolha adequada do modelo permite obter estimativas mais coerentes e organizar informações úteis para a tomada de decisão.

Entretanto, os resultados dependem das hipóteses e dos parâmetros utilizados. Em aplicações reais, os modelos devem ser validados com dados de ensaios laboratoriais, inspeções, investigações geotécnicas, registros de manutenção e séries meteorológicas. Em especial, a análise probabilística não substitui os critérios normativos de controle do concreto, os estudos geotécnicos necessários ao dimensionamento das fundações ou os estudos hidrológicos utilizados no projeto de estruturas hidráulicas.

Conclui-se que a utilização de distribuições de probabilidade e simulações de Monte Carlo constitui um recurso importante para compreender a variabilidade dos fenômenos de engenharia. Quando combinada com dados confiáveis, conhecimento técnico e critérios de projeto apropriados, essa abordagem pode contribuir para a avaliação de riscos, o planejamento das atividades e o controle da qualidade em empreendimentos de engenharia civil.

# 📖 Referências

::: {#refs}
:::