--- 
# Só mude aqui!!!! 
author: "Marco Antônio e Matheus Villela" 
title: "Relatório 05" 
bibliography: referencias.bib 
# A partir daqui nao faca alteracoes!!!!! 
link-citations: true 
csl: associacao-brasileira-de-normas-tecnicas-ipea.csl 
subtitle: "<a href='https://bendeivide.github.io/courses/eait/' target='_blank'>Estatística Aplicada a Inovações Tecnológicas (UFSJ)</a> </br> <a href='https://bendeivide.github.io' target='_blank'>Prof. Ben Dêivide (DEFIM/CAP/UFSJ)</a>"
include-before-body: header.html
date: now
date-format: "DD/MM/YYYY, HH:mm"
lang: pt-BR
format:
  html:
    toc: true
    toc-title: "Sumário"      # Define o nome do sumário
    toc-location: left        # Coloca o sumário no lado esquerdo (opcional)
    number-sections: true
    theme: bootstrap
    #css: styles.css
    code-fold: true
    code-tools: true
execute:
  echo: true
  warning: false
  message: false
---

# 📌 Introdução

A análise estatística é uma ferramenta importante para o planejamento, o controle da qualidade e a avaliação de riscos em obras de engenharia civil. Em empreendimentos de maior complexidade, como uma Pequena Central Hidrelétrica (PCH), diferentes fenômenos apresentam variabilidade e não podem ser descritos adequadamente por um único valor determinístico. A resistência à compressão do concreto, a ocorrência de defeitos em elementos pré-moldados, o aparecimento de fissuras em túneis, o tempo até a falha de equipamentos, a capacidade de suporte do solo e a precipitação são exemplos de variáveis que podem ser estudadas por meio de modelos probabilísticos.

Neste relatório, são aplicadas distribuições especiais de probabilidade para representar esses fenômenos. Com o auxílio da linguagem R, são calculadas probabilidades, esperanças, variâncias, desvios padrão e quantis teóricos. Também são realizadas simulações de Monte Carlo, cujos resultados são comparados com os valores obtidos analiticamente. Dessa forma, busca-se compreender como a modelagem probabilística pode contribuir para a avaliação da qualidade, da confiabilidade e dos riscos associados às atividades de engenharia.

Além dos cálculos, são apresentados gráficos e tabelas que facilitam a interpretação dos resultados. As análises consideram os parâmetros indicados no enunciado e nos exemplos fornecidos, reconhecendo que a aplicação dos modelos a situações reais depende da qualidade dos dados e da adequação das hipóteses adotadas.

# 🎯 Objetivo geral

Aplicar distribuições especiais de probabilidade e simulações computacionais em R à análise de situações relacionadas à qualidade, à segurança, à confiabilidade e ao planejamento de uma Pequena Central Hidrelétrica.

## Objetivos específicos

- Identificar a distribuição de probabilidade adequada para cada fenômeno analisado;
- Calcular probabilidades, esperança, variância, desvio padrão e quantis teóricos;
- Utilizar funções estatísticas do R para distribuições discretas e contínuas;
- Realizar simulações de Monte Carlo e comparar os resultados com os valores teóricos;
- Elaborar gráficos e tabelas para representar os resultados obtidos;
- Interpretar os resultados considerando suas possíveis implicações na engenharia civil;
- Reconhecer as hipóteses e limitações dos modelos probabilísticos utilizados.

# ⚙️ Metodologia

O trabalho foi desenvolvido por meio de cálculos analíticos e simulações computacionais utilizando a linguagem R. Para cada situação, foi identificada uma distribuição de probabilidade compatível com o fenômeno estudado. Em seguida, foram definidos os parâmetros dos modelos e aplicadas funções específicas do R para calcular probabilidades, quantis e medidas estatísticas.

As funções de distribuição acumulada foram utilizadas para determinar probabilidades de ocorrência em determinados intervalos. As funções de quantis permitiram identificar valores associados a percentis específicos. Também foram empregadas funções de geração de números aleatórios para simular observações e comparar os resultados empíricos com as probabilidades teóricas.

A função `set.seed()` foi utilizada para tornar as simulações reproduzíveis. Os gráficos foram elaborados com recursos do R, incluindo histogramas em escala de densidade, curvas teóricas e gráficos comparativos. Ao final, foi construída uma tabela sintética para reunir os principais resultados obtidos.

Os parâmetros utilizados são apresentados na tabela a seguir.

```{r}
#| label: tbl-parametros
#| tbl-cap: "Parâmetros adotados nas distribuições de probabilidade"

parametros <- data.frame(
  Fenomeno = c(
    "Resistência do concreto",
    "Estacas defeituosas",
    "Fissuras em túnel",
    "Tempo até a falha da betoneira",
    "Capacidade de suporte do solo",
    "Precipitação diária"
  ),
  Distribuicao = c(
    "Normal",
    "Binomial",
    "Poisson",
    "Exponencial",
    "Weibull",
    "Gama"
  ),
  Parametros = c(
    "μ = 35 MPa; σ = 4 MPa",
    "n = 15; p = 0,08",
    "λ = 2,5 fissuras/km",
    "Média = 200 h; taxa = 1/200",
    "Forma = 2; escala = 150 kPa",
    "Forma = 3; taxa = 0,5"
  )
)

knitr::kable(
  parametros,
  align = c("l", "l", "l"),
  booktabs = TRUE
)
```


Esses parâmetros são utilizados para fins de análise probabilística. Em aplicações reais, sua escolha deve ser sustentada por dados de ensaios, registros de manutenção, investigações geotécnicas e séries meteorológicas representativas do local do empreendimento.

# 📚 Fundamentação teórica

## Distribuição Normal

A distribuição Normal é uma distribuição contínua, simétrica em torno de sua média, utilizada para representar variáveis que apresentam concentração de valores próximos a um valor central. Neste trabalho, ela é empregada para modelar a resistência à compressão do concreto.

Se \(X\sim N(\mu,\sigma^2)\), a esperança é \(E(X)=\mu\) e a variância é \(Var(X)=\sigma^2\). A média representa o centro da distribuição, enquanto o desvio padrão indica a dispersão dos valores. No R, as funções `dnorm()`, `pnorm()`, `qnorm()` e `rnorm()` permitem calcular densidades, probabilidades acumuladas, quantis e simulações, respectivamente [@montgomery2018; @rcoreteam].

## Distribuição Binomial

A distribuição Binomial representa o número de ocorrências de determinado evento em uma quantidade fixa de ensaios independentes, com probabilidade constante. Neste estudo, o evento de interesse é a ocorrência de defeitos em estacas pré-moldadas.

Para \(X\sim Binomial(n,p)\), a esperança e a variância são dadas por:

\[
E(X)=np
\]

\[
Var(X)=np(1-p)
\]

As funções `dbinom()`, `pbinom()` e `rbinom()` são utilizadas para calcular probabilidades pontuais, probabilidades acumuladas e gerar simulações [@bussab2017; @montgomery2018].

## Distribuição de Poisson

A distribuição de Poisson é utilizada para modelar a quantidade de ocorrências em um intervalo de tempo, comprimento ou área, considerando uma taxa média constante. Neste relatório, ela representa o número de fissuras encontradas por quilômetro de túnel.

Para \(X\sim Poisson(\lambda)\), a esperança e a variância são iguais ao parâmetro da distribuição:

\[
E(X)=Var(X)=\lambda
\]

Quando o comprimento analisado é ampliado, o parâmetro deve ser ajustado proporcionalmente à extensão considerada. No R, as funções `dpois()`, `ppois()` e `rpois()` permitem calcular probabilidades e realizar simulações [@bussab2017; @montgomery2018].

## Distribuição Exponencial

A distribuição Exponencial é contínua e pode representar o tempo até a ocorrência de determinado evento, como a falha de um equipamento. Neste estudo, ela é utilizada para modelar o tempo até a falha de uma betoneira.

Para uma distribuição Exponencial com taxa \(\lambda\), a esperança e a variância são:

\[
E(X)=\frac{1}{\lambda}
\]

\[
Var(X)=\frac{1}{\lambda^2}
\]

Uma propriedade importante é a falta de memória, segundo a qual a probabilidade de o equipamento operar por um período adicional não depende do tempo já transcorrido, sob as hipóteses do modelo. No R, são utilizadas as funções `dexp()`, `pexp()`, `qexp()` e `rexp()` [@montgomery2018; @rcoreteam].

## Distribuição Weibull

A distribuição Weibull é contínua e flexível, sendo aplicada em estudos de confiabilidade e na representação de variáveis positivas. Neste trabalho, ela é utilizada para modelar a capacidade de suporte do solo, conforme os parâmetros fornecidos no exemplo.

A distribuição é definida pelos parâmetros de forma \(k\) e escala \(\lambda\). Sua função de risco pode ser expressa por:

\[
h(x)=\frac{k}{\lambda}
\left(\frac{x}{\lambda}\right)^{k-1}
\]

Quando \(k>1\), a função de risco é crescente; quando \(k=1\), é constante; e quando \(k<1\), é decrescente. No R, `pweibull()` e `qweibull()` são utilizadas para calcular probabilidades acumuladas e quantis [@montgomery2018; @rcoreteam].

## Distribuição Gama

A distribuição Gama é contínua e pode representar variáveis positivas e assimétricas, como a precipitação diária. Neste estudo, ela é parametrizada pela forma \(\alpha\) e pela taxa \(\beta\).

Nessa parametrização, a esperança e a variância são:

\[
E(X)=\frac{\alpha}{\beta}
\]

\[
Var(X)=\frac{\alpha}{\beta^2}
\]

No R, as funções `pgamma()`, `qgamma()` e `rgamma()` permitem calcular probabilidades acumuladas, quantis e gerar valores aleatórios. O parâmetro utilizado é a taxa (`rate`), e não a escala (`scale`) [@bussab2017; @rcoreteam].

## Simulação de Monte Carlo

A simulação de Monte Carlo utiliza valores aleatórios gerados a partir de um modelo probabilístico para estimar probabilidades e outras medidas de interesse. A proporção de ocorrências de determinado evento na amostra simulada fornece uma estimativa de sua probabilidade.

Com o aumento do número de simulações, espera-se que a frequência relativa se aproxime do valor teórico, embora diferenças decorrentes da variabilidade amostral continuem possíveis. Dessa forma, a simulação complementa os cálculos analíticos e auxilia na compreensão do comportamento das distribuições, sem substituir a validação dos parâmetros e das hipóteses adotadas [@montgomery2018].

# 🔍 Resultados e Discussão

## Parte 1 – Controle de qualidade do concreto: distribuição Normal

A resistência à compressão do concreto foi modelada por uma distribuição Normal com média \(\mu=35\) MPa e desvio padrão \(\sigma=4\) MPa. A partir desses parâmetros, foram calculadas as probabilidades solicitadas, o percentil 5 e a probabilidade associada à média de dez amostras independentes.

```{r}
# Parâmetros da distribuição Normal
media_concreto <- 35
dp_concreto <- 4
```

### a) Probabilidade de resistência inferior a 30 MPa

```{r}
# P(X < 30)
prob_menor_30 <- pnorm(
  30,
  mean = media_concreto,
  sd = dp_concreto
)

prob_menor_30
```

A probabilidade calculada representa a proporção teórica de amostras com resistência inferior a 30 MPa. Esse resultado pode auxiliar na avaliação da ocorrência de valores baixos de resistência, desde que o limite analisado seja compatível com os critérios de controle e aceitação adotados para o concreto.

### b) Probabilidade de resistência entre 32 e 38 MPa

```{r}
# P(32 < X < 38)
prob_32_38 <- pnorm(
  38,
  mean = media_concreto,
  sd = dp_concreto
) - pnorm(
  32,
  mean = media_concreto,
  sd = dp_concreto
)

prob_32_38
```

O resultado representa a probabilidade teórica de uma amostra apresentar resistência entre 32 e 38 MPa. A análise permite avaliar a concentração dos resultados em uma faixa determinada, contribuindo para a compreensão da variabilidade esperada do concreto.

### c) Percentil 5 da resistência

```{r}
# Valor abaixo do qual estão 5% das observações
percentil_5 <- qnorm(
  0.05,
  mean = media_concreto,
  sd = dp_concreto
)

percentil_5
```

O percentil 5 corresponde ao valor abaixo do qual se encontram aproximadamente 5% das observações modeladas. Esse indicador caracteriza a cauda inferior da distribuição, mas não deve ser confundido automaticamente com a resistência característica do concreto definida pelas normas técnicas.

### d) Probabilidade de a média de dez amostras ser inferior a 33 MPa

```{r}
# Número de amostras independentes
n_amostras <- 10

# Erro padrão da média amostral
erro_padrao <- dp_concreto / sqrt(n_amostras)

# P(média amostral < 33)
prob_media_menor_33 <- pnorm(
  33,
  mean = media_concreto,
  sd = erro_padrao
)

prob_media_menor_33
```

A média amostral apresenta erro padrão inferior ao desvio padrão de uma observação individual. Por esse motivo, a distribuição da média de dez amostras é mais concentrada em torno da média populacional. A probabilidade calculada representa a chance de a média do conjunto ficar abaixo de 33 MPa, sob a hipótese de independência e de uma distribuição Normal para as observações.

### e) Simulação de 1.000 valores e comparação com a densidade teórica

```{r}
# Geração de 1.000 valores aleatórios
set.seed(123)

resistencias <- rnorm(
  1000,
  mean = media_concreto,
  sd = dp_concreto
)

# Histograma em escala de densidade
hist(
  resistencias,
  probability = TRUE,
  breaks = 25,
  col = "lightgray",
  border = "white",
  main = "Resistência simulada do concreto",
  xlab = "Resistência à compressão (MPa)",
  ylab = "Densidade",
  cex.main = 1
)

# Curva teórica da distribuição Normal
curve(
  dnorm(
    x,
    mean = media_concreto,
    sd = dp_concreto
  ),
  add = TRUE,
  lwd = 2,
  col = "blue"
)

legend(
  "topright",
  legend = c("Densidade teórica"),
  col = "blue",
  lwd = 2,
  bty = "n"
)
```

```{r}
# Estatísticas descritivas da simulação
resumo_concreto <- data.frame(
  Indicador = c(
    "Média simulada (MPa)",
    "Desvio padrão simulado (MPa)",
    "Proporção abaixo de 30 MPa"
  ),
  Resultado = c(
    mean(resistencias),
    sd(resistencias),
    mean(resistencias < 30)
  )
)

knitr::kable(
  resumo_concreto,
  digits = 4,
  col.names = c("Indicador", "Resultado"),
  booktabs = TRUE
)
```

O histograma permite observar a distribuição dos valores gerados, enquanto a curva teórica apresenta o comportamento esperado para os parâmetros adotados. Espera-se uma forma aproximadamente simétrica, com maior concentração de valores próximos de 35 MPa. Pequenas diferenças entre a distribuição empírica e a teórica são esperadas devido à aleatoriedade da simulação.

## Parte 2 – Qualidade de estacas pré-moldadas: distribuição Binomial

Considera-se um lote de 15 estacas pré-moldadas, com probabilidade de defeito de 8% por unidade. A variável aleatória \(X\) representa a quantidade de estacas defeituosas no lote, assumindo-se independência entre as ocorrências e probabilidade constante.

```{r}
# Parâmetros da distribuição Binomial
n_estacas <- 15
p_defeito <- 0.08
```

### a) Probabilidade de nenhuma estaca defeituosa

```{r}
# P(X = 0)
prob_zero_defeitos <- dbinom(
  0,
  size = n_estacas,
  prob = p_defeito
)

prob_zero_defeitos
```

O resultado corresponde à probabilidade de um lote de 15 estacas não apresentar defeitos. Essa informação pode contribuir para o planejamento do controle de qualidade e para a avaliação da frequência esperada de lotes sem ocorrências.

### b) Probabilidade de no máximo duas estacas defeituosas

```{r}
# P(X <= 2)
prob_ate_2_defeitos <- pbinom(
  2,
  size = n_estacas,
  prob = p_defeito
)

prob_ate_2_defeitos
```

A probabilidade acumulada considera os lotes com zero, uma ou duas estacas defeituosas. O resultado permite avaliar a possibilidade de ocorrência de uma quantidade reduzida de defeitos, mas não estabelece, por si só, o critério de aceitação do lote.

### c) Probabilidade de quatro ou mais estacas defeituosas

```{r}
# P(X >= 4) = 1 - P(X <= 3)
prob_4_ou_mais <- 1 - pbinom(
  3,
  size = n_estacas,
  prob = p_defeito
)

prob_4_ou_mais
```

O resultado representa a probabilidade de um lote apresentar pelo menos quatro estacas defeituosas. Essa situação pode exigir atenção adicional no controle de qualidade, especialmente quanto à inspeção dos elementos, à rastreabilidade e à verificação dos procedimentos de fabricação.

### d) Esperança e variância

```{r}
# E(X) = n*p
esperanca_estacas <- n_estacas * p_defeito

# Var(X) = n*p*(1-p)
variancia_estacas <- n_estacas * p_defeito * (1 - p_defeito)

resumo_binomial <- data.frame(
  Medida = c("Esperança E(X)", "Variância Var(X)"),
  Resultado = c(
    esperanca_estacas,
    variancia_estacas
  )
)

knitr::kable(
  resumo_binomial,
  digits = 4,
  booktabs = TRUE
)
```

A esperança representa a quantidade média de estacas defeituosas esperada por lote quando muitos lotes semelhantes são considerados. Esse valor não precisa ser inteiro e não significa que todos os lotes apresentarão a mesma quantidade de defeitos. A variância representa a dispersão do número de ocorrências em torno da esperança.

### e) Simulação de 500 lotes

```{r}
# Simulação de 500 lotes
set.seed(123)

lotes_simulados <- rbinom(
  500,
  size = n_estacas,
  prob = p_defeito
)

# Frequências relativas para cada quantidade de defeitos
frequencias_simuladas <- prop.table(
  table(factor(lotes_simulados, levels = 0:n_estacas))
)

# Probabilidades teóricas
probabilidades_teoricas <- dbinom(
  0:n_estacas,
  size = n_estacas,
  prob = p_defeito
)

# Tabela de comparação
comparacao_binomial <- data.frame(
  Defeitos = 0:n_estacas,
  Frequencia_simulada = as.numeric(frequencias_simuladas),
  Probabilidade_teorica = probabilidades_teoricas
)

knitr::kable(
  comparacao_binomial,
  digits = 4,
  col.names = c(
    "Número de defeitos",
    "Frequência simulada",
    "Probabilidade teórica"
  ),
  booktabs = TRUE
)
```

```{r}
# Gráfico comparativo entre frequências e probabilidades
valores_binomiais <- rbind(
  "Simulada" = comparacao_binomial$Frequencia_simulada,
  "Teórica" = comparacao_binomial$Probabilidade_teorica
)

barplot(
  valores_binomiais,
  beside = TRUE,
  names.arg = comparacao_binomial$Defeitos,
  col = c("gray65", "steelblue"),
  border = NA,
  xlab = "Número de estacas defeituosas",
  ylab = "Probabilidade / frequência relativa",
  main = "Comparação entre resultados simulados e teóricos",
  ylim = c(
    0,
    max(valores_binomiais) * 1.25
  ),
  legend.text = TRUE,
  args.legend = list(
    x = "topright",
    bty = "n",
    cex = 0.85
  )
)
```

A comparação permite verificar se as frequências observadas nos 500 lotes se aproximam das probabilidades previstas pela distribuição Binomial. Diferenças são esperadas em razão da variabilidade amostral. Como cada lote corresponde a uma observação, a frequência relativa depende do conjunto específico de números aleatórios gerados.

## Parte 3 – Fissuras em túnel: distribuição de Poisson

O número de fissuras foi modelado por uma distribuição de Poisson com média de \(\lambda=2{,}5\) fissuras por quilômetro. Para dois quilômetros, considera-se \(\lambda=5\), mantendo a hipótese de taxa média constante por unidade de comprimento.

```{r}
# Parâmetro por quilômetro
lambda_km <- 2.5
```

### a) Probabilidade de nenhuma fissura em 1 km

```{r}
# P(X = 0)
prob_zero_fissuras <- dpois(
  0,
  lambda = lambda_km
)

prob_zero_fissuras
```

O resultado representa a probabilidade teórica de um trecho de um quilômetro não apresentar fissuras. Essa estimativa pode contribuir para a análise preliminar de ocorrências, mas sua validade depende da adequação da taxa média adotada às características do túnel.

### b) Probabilidade de três ou mais fissuras em 1 km

```{r}
# P(X >= 3) = 1 - P(X <= 2)
prob_3_ou_mais_fissuras <- 1 - ppois(
  2,
  lambda = lambda_km
)

prob_3_ou_mais_fissuras
```

A probabilidade calculada representa a chance de encontrar pelo menos três fissuras por quilômetro. Na prática, a contagem de ocorrências deve ser complementada pela avaliação da abertura, da extensão, da localização e da evolução das fissuras.

### c) Probabilidade de entre uma e quatro fissuras em 1 km

```{r}
# P(1 <= X <= 4)
prob_1_a_4_fissuras <- ppois(
  4,
  lambda = lambda_km
) - ppois(
  0,
  lambda = lambda_km
)

prob_1_a_4_fissuras
```

O resultado considera a ocorrência de uma, duas, três ou quatro fissuras. Essa faixa de contagem representa uma possibilidade do modelo, não uma classificação direta da segurança ou da gravidade do trecho analisado.

### d) Probabilidade de exatamente cinco fissuras em 2 km

```{r}
# Ajuste do parâmetro para dois quilômetros
lambda_2km <- 2 * lambda_km

# P(X = 5) em 2 km
prob_5_fissuras_2km <- dpois(
  5,
  lambda = lambda_2km
)

prob_5_fissuras_2km
```

O parâmetro de Poisson foi ajustado proporcionalmente ao comprimento analisado. O resultado representa a probabilidade de exatamente cinco fissuras em dois quilômetros, considerando a taxa média adotada e as hipóteses do modelo.

### e) Esperança e variância

```{r}
# Para Poisson, E(X) = Var(X) = lambda
resumo_poisson <- data.frame(
  Medida = c("Esperança E(X)", "Variância Var(X)"),
  Resultado = c(lambda_km, lambda_km)
)

knitr::kable(
  resumo_poisson,
  digits = 4,
  booktabs = TRUE
)
```

A esperança e a variância são iguais a 2,5 para um quilômetro. Essa igualdade é uma propriedade da distribuição de Poisson. Caso os registros reais apresentem dispersão muito superior à média, pode ser necessário avaliar a adequação do modelo ou separar os trechos conforme suas características geológicas e construtivas.

## Parte 4 – Confiabilidade de equipamentos: distribuição Exponencial

O tempo até a falha da betoneira foi modelado por uma distribuição Exponencial com média de 200 horas. A taxa de falha utilizada é \(\lambda=1/200\) por hora, considerando-se uma taxa constante ao longo do tempo.

```{r}
# Parâmetros da distribuição Exponencial
media_betoneira <- 200
taxa_betoneira <- 1 / media_betoneira
```

### a) Probabilidade de o equipamento durar mais de 250 horas

```{r}
# P(X > 250)
prob_mais_250 <- pexp(
  250,
  rate = taxa_betoneira,
  lower.tail = FALSE
)

prob_mais_250
```

O resultado representa a probabilidade de a betoneira operar por mais de 250 horas, segundo o modelo adotado. Essa informação pode apoiar o planejamento da manutenção e a disponibilidade de equipamentos, mas deve ser avaliada em conjunto com o histórico real de operação.

### b) Probabilidade de falhar antes de 100 horas

```{r}
# P(X < 100)
prob_menos_100 <- pexp(
  100,
  rate = taxa_betoneira
)

prob_menos_100
```

A probabilidade representa a chance de a falha ocorrer antes de 100 horas de funcionamento. A estimativa pode auxiliar na compreensão da confiabilidade teórica do equipamento, sem substituir as informações do fabricante e os registros de manutenção.

### c) Tempo mediano até a falha

```{r}
# Mediana da distribuição Exponencial
mediana_betoneira <- qexp(
  0.5,
  rate = taxa_betoneira
)

mediana_betoneira
```

A mediana corresponde ao tempo até o qual 50% dos valores da distribuição se encontram. Diferentemente da média, ela divide a distribuição em duas partes com igual probabilidade, não representando um prazo garantido de funcionamento.

### d) Probabilidade de durar pelo menos mais 100 horas após já ter operado 150 horas

```{r}
# P(X > 250 | X > 150)
prob_condicional <- pexp(
  250,
  rate = taxa_betoneira,
  lower.tail = FALSE
) / pexp(
  150,
  rate = taxa_betoneira,
  lower.tail = FALSE
)

# P(X > 100)
prob_mais_100 <- pexp(
  100,
  rate = taxa_betoneira,
  lower.tail = FALSE
)

comparacao_exponencial <- data.frame(
  Evento = c(
    "P(X > 250 | X > 150)",
    "P(X > 100)"
  ),
  Probabilidade = c(
    prob_condicional,
    prob_mais_100
  )
)

knitr::kable(
  comparacao_exponencial,
  digits = 4,
  booktabs = TRUE
)
```

Pela propriedade da falta de memória, as duas probabilidades devem apresentar o mesmo resultado, desconsiderando diferenças numéricas de arredondamento. Essa propriedade decorre da hipótese de taxa de falha constante. Equipamentos sujeitos a desgaste progressivo podem não apresentar esse comportamento na prática.

### e) Simulação de 1.000 tempos de falha

```{r}
# Simulação de tempos de falha em horas
set.seed(123)

tempos_falha <- rexp(
  1000,
  rate = taxa_betoneira
)

# Histograma em escala de densidade
hist(
  tempos_falha,
  probability = TRUE,
  breaks = 30,
  col = "lightgray",
  border = "white",
  main = "Tempos simulados até a falha da betoneira",
  xlab = "Tempo até a falha (horas)",
  ylab = "Densidade"
)

# Curva teórica da distribuição Exponencial
curve(
  dexp(x, rate = taxa_betoneira),
  add = TRUE,
  col = "blue",
  lwd = 2
)

legend(
  "topright",
  legend = "Densidade teórica",
  col = "blue",
  lwd = 2,
  bty = "n"
)
```

```{r}
# Resumo da simulação
resumo_falhas <- data.frame(
  Indicador = c(
    "Média simulada (horas)",
    "Mediana simulada (horas)",
    "Desvio padrão simulado (horas)"
  ),
  Resultado = c(
    mean(tempos_falha),
    median(tempos_falha),
    sd(tempos_falha)
  )
)

knitr::kable(
  resumo_falhas,
  digits = 3,
  booktabs = TRUE
)
```

O histograma deve apresentar maior concentração de tempos menores e uma cauda à direita, característica da distribuição Exponencial. A curva teórica facilita a comparação com os valores simulados. Diferenças entre as estatísticas amostrais e as medidas teóricas são esperadas devido à aleatoriedade da amostra.

## Parte 5 – Capacidade de suporte do solo: distribuição Weibull

A capacidade de suporte do solo foi representada por uma distribuição Weibull com parâmetro de forma \(k=2\) e escala \(\lambda=150\) kPa. O modelo permite estimar probabilidades e quantis de uma variável positiva, mas não caracteriza automaticamente as propriedades de um terreno real.

```{r}
# Parâmetros da distribuição Weibull
forma_solo <- 2
escala_solo <- 150
```

### a) Probabilidade de capacidade inferior a 100 kPa

```{r}
# P(X < 100)
prob_solo_menor_100 <- pweibull(
  100,
  shape = forma_solo,
  scale = escala_solo
)

prob_solo_menor_100
```

O resultado representa a probabilidade teórica de a capacidade de suporte ser inferior a 100 kPa. Em um projeto real, essa informação deve ser confrontada com as solicitações de projeto e os parâmetros obtidos na investigação geotécnica, respeitando os critérios técnicos e normativos aplicáveis.

### b) Probabilidade de capacidade entre 120 e 200 kPa

```{r}
# P(120 < X < 200)
prob_solo_120_200 <- pweibull(
  200,
  shape = forma_solo,
  scale = escala_solo
) - pweibull(
  120,
  shape = forma_solo,
  scale = escala_solo
)

prob_solo_120_200
```

A probabilidade corresponde à parcela teórica dos valores situada entre 120 e 200 kPa. Sua interpretação depende da adequação dos parâmetros da Weibull aos dados que representam o solo analisado.

### c) Percentil 90

```{r}
# Percentil 90
percentil_90_solo <- qweibull(
  0.90,
  shape = forma_solo,
  scale = escala_solo
)

percentil_90_solo
```

O percentil 90 é o valor abaixo do qual se encontram aproximadamente 90% das observações modeladas. Esse indicador caracteriza a parte superior da distribuição, mas não deve ser utilizado isoladamente como parâmetro de dimensionamento geotécnico.

### d) Média e desvio padrão

```{r}
# Média teórica da Weibull
media_solo <- escala_solo * gamma(
  1 + 1 / forma_solo
)

# Variância teórica da Weibull
variancia_solo <- escala_solo^2 * (
  gamma(1 + 2 / forma_solo) -
    gamma(1 + 1 / forma_solo)^2
)

# Desvio padrão
dp_solo <- sqrt(variancia_solo)

resumo_solo <- data.frame(
  Medida = c(
    "Média E(X) (kPa)",
    "Variância Var(X) (kPa²)",
    "Desvio padrão (kPa)"
  ),
  Resultado = c(
    media_solo,
    variancia_solo,
    dp_solo
  )
)

knitr::kable(
  resumo_solo,
  digits = 4,
  booktabs = TRUE
)
```

A média representa o valor esperado da capacidade de suporte no modelo, enquanto o desvio padrão indica a dispersão dos valores. A variância expressa essa dispersão em unidades quadráticas. Essas medidas ajudam a caracterizar a distribuição, mas não substituem sondagens, ensaios e avaliação geotécnica.

### e) Função de risco (*hazard*)

```{r}
# Sequência de valores positivos
x_seq <- seq(0.1, 300, by = 1)

# Função de risco da Weibull
hazard_solo <- (forma_solo / escala_solo) *
  (x_seq / escala_solo)^(forma_solo - 1)

plot(
  x_seq,
  hazard_solo,
  type = "l",
  lwd = 2,
  col = "blue",
  main = "Função de risco da distribuição Weibull",
  xlab = "Valor da variável modelada (kPa)",
  ylab = "Função de risco"
)

grid()
```

Como o parâmetro de forma é \(k=2\), a função de risco é crescente. Esse comportamento é uma propriedade matemática da distribuição adotada. Entretanto, a capacidade de suporte do solo não corresponde diretamente a um tempo até falha; por isso, a função não deve ser interpretada como probabilidade direta de ruptura de uma fundação. Para essa finalidade, seria necessário um modelo geotécnico específico, com dados e critérios apropriados.

## Parte 6 – Precipitação diária: distribuição Gama

A precipitação diária foi modelada por uma distribuição Gama com forma \(\alpha=3\) e taxa \(\beta=0{,}5\). Na parametrização utilizada pelo R, o argumento `rate` representa a taxa, de modo que a média teórica é de 6 mm e a variância é de 12 mm².

```{r}
# Parâmetros da distribuição Gama
forma_chuva <- 3
taxa_chuva <- 0.5
```

### a) Probabilidade de precipitação superior a 10 mm

```{r}
# P(X > 10)
prob_chuva_maior_10 <- pgamma(
  10,
  shape = forma_chuva,
  rate = taxa_chuva,
  lower.tail = FALSE
)

prob_chuva_maior_10
```

O resultado estima a probabilidade de um dia apresentar precipitação superior a 10 mm, considerando o modelo adotado. Para aplicações operacionais em uma PCH, seria necessário verificar se os parâmetros representam adequadamente a região e o período analisado.

### b) Probabilidade de precipitação entre 5 e 15 mm

```{r}
# P(5 < X < 15)
prob_chuva_5_15 <- pgamma(
  15,
  shape = forma_chuva,
  rate = taxa_chuva
) - pgamma(
  5,
  shape = forma_chuva,
  rate = taxa_chuva
)

prob_chuva_5_15
```

A probabilidade representa a proporção teórica de dias com precipitação entre 5 e 15 mm. Esse resultado pode contribuir para análises preliminares de planejamento, desde que complementado por dados meteorológicos locais e pela avaliação da sazonalidade.

### c) Percentil 95 da precipitação

```{r}
# Percentil 95
percentil_95_chuva <- qgamma(
  0.95,
  shape = forma_chuva,
  rate = taxa_chuva
)

percentil_95_chuva
```

O percentil 95 corresponde ao valor abaixo do qual se encontram aproximadamente 95% das precipitações representadas pelo modelo. Trata-se de um indicador de valores elevados, mas não de uma chuva de projeto para dimensionamento hidráulico, que exige análise de dados locais, duração e período de retorno.

### d) Esperança e variância

```{r}
# E(X) = forma/taxa
media_chuva <- forma_chuva / taxa_chuva

# Var(X) = forma/taxa²
variancia_chuva <- forma_chuva / taxa_chuva^2

resumo_chuva <- data.frame(
  Medida = c(
    "Esperança E(X) (mm)",
    "Variância Var(X) (mm²)"
  ),
  Resultado = c(
    media_chuva,
    variancia_chuva
  )
)

knitr::kable(
  resumo_chuva,
  digits = 4,
  booktabs = TRUE
)
```

A esperança representa a precipitação média teórica, enquanto a variância descreve a dispersão dos valores em torno dessa média. Como a variância é expressa em milímetros quadrados, ela não deve ser interpretada diretamente como uma quantidade de chuva.

### e) Simulação de 365 dias de precipitação

```{r}
# Simulação de 365 valores diários
set.seed(123)

chuva_simulada <- rgamma(
  365,
  shape = forma_chuva,
  rate = taxa_chuva
)

# Histograma em escala de densidade
hist(
  chuva_simulada,
  probability = TRUE,
  breaks = 25,
  col = "lightgray",
  border = "white",
  main = "Precipitação diária simulada",
  xlab = "Precipitação (mm)",
  ylab = "Densidade"
)

# Curva teórica da distribuição Gama
curve(
  dgamma(
    x,
    shape = forma_chuva,
    rate = taxa_chuva
  ),
  add = TRUE,
  col = "blue",
  lwd = 2
)

legend(
  "topright",
  legend = "Densidade teórica",
  col = "blue",
  lwd = 2,
  bty = "n"
)
```

```{r}
# Estatísticas descritivas da simulação
resumo_chuva_simulada <- data.frame(
  Indicador = c(
    "Média simulada (mm)",
    "Variância simulada (mm²)",
    "Percentil 95 simulado (mm)"
  ),
  Resultado = c(
    mean(chuva_simulada),
    var(chuva_simulada),
    as.numeric(quantile(chuva_simulada, 0.95))
  )
)

knitr::kable(
  resumo_chuva_simulada,
  digits = 4,
  booktabs = TRUE
)
```

A distribuição Gama apresenta assimetria à direita e assume valores não negativos. O histograma permite observar esse comportamento e compará-lo com a curva teórica. As estatísticas simuladas podem apresentar diferenças em relação às medidas teóricas devido ao número limitado de observações. Além disso, o modelo adotado não representa explicitamente dias sem chuva, sazonalidade ou dependência entre dias consecutivos.

## Parte 7 – Análise integrada com simulação de Monte Carlo

Nesta etapa, são realizadas 10.000 simulações da resistência do concreto para estimar a proporção de valores inferiores a 30 MPa. A estimativa é comparada com a probabilidade teórica obtida pela distribuição Normal.

```{r}
# Número de simulações
set.seed(123)

n_sim <- 10000

# Geração de resistências simuladas
concreto_mc <- rnorm(
  n_sim,
  mean = media_concreto,
  sd = dp_concreto
)

# Estimativa de Monte Carlo
prob_mc <- mean(concreto_mc < 30)

# Probabilidade teórica
prob_teorica <- pnorm(
  30,
  mean = media_concreto,
  sd = dp_concreto
)

# Tabela de comparação
comparacao_mc <- data.frame(
  Metodo = c(
    "Monte Carlo (10.000 simulações)",
    "Distribuição Normal (teórico)"
  ),
  Probabilidade = c(
    prob_mc,
    prob_teorica
  ),
  Percentual = 100 * c(
    prob_mc,
    prob_teorica
  )
)

knitr::kable(
  comparacao_mc,
  digits = 5,
  col.names = c(
    "Método",
    "Probabilidade",
    "Percentual (%)"
  ),
  booktabs = TRUE
)
```

```{r}
# Diferença absoluta entre os resultados
diferenca_absoluta <- abs(
  prob_mc - prob_teorica
)

# Diferença expressa em pontos percentuais
diferenca_pp <- 100 * diferenca_absoluta

resultado_diferenca <- data.frame(
  Indicador = c(
    "Diferença absoluta",
    "Diferença em pontos percentuais"
  ),
  Resultado = c(
    diferenca_absoluta,
    diferenca_pp
  )
)

knitr::kable(
  resultado_diferenca,
  digits = 6,
  booktabs = TRUE
)
```

A estimativa de Monte Carlo é obtida pela frequência relativa de resistências simuladas abaixo de 30 MPa. Já o valor teórico é calculado diretamente pela função de distribuição acumulada da Normal. A diferença entre os resultados decorre da variabilidade da simulação.

No contexto da engenharia civil, esse procedimento permite estimar probabilidades de ocorrência e avaliar cenários de interesse. Em problemas mais complexos, a simulação pode ser aplicada a modelos com várias variáveis aleatórias e relações entre diferentes etapas do empreendimento. Entretanto, a qualidade das estimativas depende da adequação das distribuições, da escolha dos parâmetros e da representatividade dos dados utilizados.

## Síntese dos resultados

A tabela seguinte reúne os principais indicadores teóricos calculados nas seis distribuições. As probabilidades são apresentadas também em porcentagem para facilitar a interpretação.

```{r}
# Tabela sintética dos principais resultados
resumo_resultados <- data.frame(
  Indicador = c(
    "Concreto: P(X < 30 MPa)",
    "Concreto: P(32 < X < 38 MPa)",
    "Concreto: percentil 5 (MPa)",
    "Concreto: P(média de 10 amostras < 33 MPa)",
    "Estacas: P(X = 0)",
    "Estacas: P(X <= 2)",
    "Estacas: P(X >= 4)",
    "Estacas: esperança E(X)",
    "Estacas: variância Var(X)",
    "Fissuras: P(X = 0 em 1 km)",
    "Fissuras: P(X >= 3 em 1 km)",
    "Fissuras: P(1 <= X <= 4 em 1 km)",
    "Fissuras: P(X = 5 em 2 km)",
    "Betoneira: P(X > 250 h)",
    "Betoneira: P(X < 100 h)",
    "Betoneira: mediana (h)",
    "Betoneira: P(X > 250 | X > 150)",
    "Solo: P(X < 100 kPa)",
    "Solo: P(120 < X < 200 kPa)",
    "Solo: percentil 90 (kPa)",
    "Solo: média (kPa)",
    "Solo: desvio padrão (kPa)",
    "Chuva: P(X > 10 mm)",
    "Chuva: P(5 < X < 15 mm)",
    "Chuva: percentil 95 (mm)",
    "Chuva: esperança E(X) (mm)",
    "Chuva: variância Var(X) (mm²)"
  ),
  Resultado = c(
    prob_menor_30,
    prob_32_38,
    percentil_5,
    prob_media_menor_33,
    prob_zero_defeitos,
    prob_ate_2_defeitos,
    prob_4_ou_mais,
    esperanca_estacas,
    variancia_estacas,
    prob_zero_fissuras,
    prob_3_ou_mais_fissuras,
    prob_1_a_4_fissuras,
    prob_5_fissuras_2km,
    prob_mais_250,
    prob_menos_100,
    mediana_betoneira,
    prob_condicional,
    prob_solo_menor_100,
    prob_solo_120_200,
    percentil_90_solo,
    media_solo,
    dp_solo,
    prob_chuva_maior_10,
    prob_chuva_5_15,
    percentil_95_chuva,
    media_chuva,
    variancia_chuva
  ),
  Unidade = c(
    rep("%", 2), "MPa", "%",
    rep("%", 3), "estacas", "estacas²",
    rep("%", 3), "%",
    rep("%", 2), "h", "%",
    rep("%", 2), "kPa", "kPa", "kPa",
    rep("%", 2), "mm", "mm", "mm²"
  )
)

# Converte probabilidades para porcentagem apenas nas linhas correspondentes
linhas_probabilidade <- c(
  1, 2, 4, 5, 6, 7, 10, 11, 12, 13,
  14, 15, 17, 18, 19, 23, 24
)

resumo_resultados$Resultado[linhas_probabilidade] <-
  resumo_resultados$Resultado[linhas_probabilidade] * 100

knitr::kable(
  resumo_resultados,
  digits = 4,
  col.names = c("Indicador", "Resultado", "Unidade"),
  booktabs = TRUE,
  align = c("l", "r", "c")
)
```

A síntese evidencia que cada distribuição permite avaliar um tipo específico de fenômeno. A Normal representa a variabilidade de uma propriedade contínua; a Binomial e a Poisson descrevem contagens; a Exponencial modela tempos até falha; e as distribuições Weibull e Gama representam variáveis positivas com diferentes comportamentos de dispersão e assimetria.

A comparação entre os resultados teóricos e simulados permite verificar se os valores gerados apresentam comportamento compatível com os modelos adotados. As diferenças observadas são esperadas em simulações finitas e reforçam a importância de interpretar os resultados considerando a variabilidade amostral.

# 🧠 Considerações finais

O relatório aplicou seis distribuições especiais de probabilidade a situações relacionadas à construção de uma Pequena Central Hidrelétrica. A distribuição Normal foi utilizada para representar a resistência à compressão do concreto; a Binomial, para a quantidade de estacas defeituosas; a Poisson, para a contagem de fissuras; a Exponencial, para o tempo até a falha de uma betoneira; a Weibull, para a capacidade de suporte do solo; e a Gama, para a precipitação diária.

Foram calculadas probabilidades, quantis, esperanças, variâncias e desvios padrão, além de gráficos e tabelas para facilitar a interpretação dos resultados. As simulações realizadas permitiram comparar frequências empíricas com probabilidades teóricas e observar o comportamento das distribuições. As diferenças entre esses resultados são esperadas e dependem do tamanho da amostra simulada.

A análise também demonstra a importância de selecionar a distribuição de acordo com as características do fenômeno estudado. Enquanto algumas situações envolvem contagens discretas, outras representam variáveis contínuas, tempos de operação ou grandezas positivas. A escolha adequada do modelo permite obter estimativas mais coerentes e organizar informações úteis para a tomada de decisão.

Entretanto, os resultados dependem das hipóteses e dos parâmetros utilizados. Em aplicações reais, os modelos devem ser validados com dados de ensaios laboratoriais, inspeções, investigações geotécnicas, registros de manutenção e séries meteorológicas. Em especial, a análise probabilística não substitui os critérios normativos de controle do concreto, os estudos geotécnicos necessários ao dimensionamento das fundações ou os estudos hidrológicos utilizados no projeto de estruturas hidráulicas.

Conclui-se que a utilização de distribuições de probabilidade e simulações de Monte Carlo constitui um recurso importante para compreender a variabilidade dos fenômenos de engenharia. Quando combinada com dados confiáveis, conhecimento técnico e critérios de projeto apropriados, essa abordagem pode contribuir para a avaliação de riscos, o planejamento das atividades e o controle da qualidade em empreendimentos de engenharia civil.

# 📖 Referências

::: {#refs}
:::