--- 
# Só mude aqui!!!! 
author: "Marco Antônio e Matheus Villela" 
title: "Relatório 05" 
bibliography: referencias.bib 
# A partir daqui nao faca alteracoes!!!!! 
link-citations: true 
csl: associacao-brasileira-de-normas-tecnicas-ipea.csl 
subtitle: "<a href='https://bendeivide.github.io/courses/eait/' target='_blank'>Estatística Aplicada a Inovações Tecnológicas (UFSJ)</a> </br> <a href='https://bendeivide.github.io' target='_blank'>Prof. Ben Dêivide (DEFIM/CAP/UFSJ)</a>"
include-before-body: header.html
date: now
date-format: "DD/MM/YYYY, HH:mm"
lang: pt-BR
format:
  html:
    toc: true
    toc-title: "Sumário"      # Define o nome do sumário
    toc-location: left        # Coloca o sumário no lado esquerdo (opcional)
    number-sections: true
    theme: bootstrap
    #css: styles.css
    code-fold: true
    code-tools: true
execute:
  echo: true
  warning: false
  message: false
---

# 📌 Introdução

A análise estatística é uma ferramenta importante para o planejamento, o controle da qualidade e a avaliação de riscos em obras de engenharia civil. Em projetos de maior complexidade, como uma Pequena Central Hidrelétrica (PCH), diferentes fenômenos apresentam variabilidade e não podem ser descritos adequadamente por um único valor determinístico. A resistência do concreto, a ocorrência de defeitos em elementos pré-moldados, o aparecimento de fissuras, o tempo até a falha de equipamentos, a capacidade de suporte do solo e a precipitação são exemplos de variáveis que podem ser estudadas por meio de modelos probabilísticos.

Neste relatório, são utilizadas distribuições especiais de probabilidade para representar esses fenômenos. Com o auxílio da linguagem R, são calculadas probabilidades, medidas de tendência e dispersão, quantis e resultados de simulações. Os valores simulados são comparados com os resultados teóricos, permitindo observar como a modelagem probabilística pode apoiar a tomada de decisão na engenharia.

Os parâmetros utilizados seguem os valores apresentados nos enunciados e nos exemplos de código. Quando algum parâmetro não aparece preenchido no texto-base, foi adotado o valor indicado pelo exemplo correspondente ou inferido a partir dele. Essas hipóteses são explicitadas na fundamentação teórica e na metodologia para que os cálculos possam ser reproduzidos.

# 🎯 Objetivo geral

Aplicar distribuições especiais de probabilidade e simulações em R à análise de situações relacionadas à qualidade, à segurança, à confiabilidade e ao planejamento de uma Pequena Central Hidrelétrica.

## Objetivos específicos

- Identificar uma distribuição de probabilidade adequada para cada fenômeno analisado;
- Calcular probabilidades, esperança, variância, desvio padrão e quantis teóricos;
- Utilizar funções estatísticas do R para distribuições discretas e contínuas;
- Realizar simulações de Monte Carlo e comparar os resultados com os valores teóricos;
- Interpretar os resultados considerando seus possíveis impactos na engenharia civil;
- Reconhecer as hipóteses e limitações dos modelos probabilísticos utilizados.

# ⚙️ Metodologia

O trabalho foi desenvolvido por meio de cálculos analíticos e simulações computacionais na linguagem R. Para cada situação, foi identificada uma distribuição de probabilidade, definidos os parâmetros do modelo e aplicadas funções específicas do R. As funções de distribuição acumulada foram utilizadas para calcular probabilidades acumuladas, enquanto as funções de quantis permitiram determinar valores associados a percentis.

As simulações foram realizadas com a função `set.seed()` para tornar os resultados reproduzíveis. Quando aplicável, histogramas de valores simulados foram comparados com curvas teóricas de densidade. Para as estacas pré-moldadas, as frequências relativas observadas nos lotes simulados foram comparadas às probabilidades teóricas da distribuição Binomial.

Foram adotados os seguintes parâmetros:

| Fenômeno | Distribuição | Parâmetros utilizados |
|---|---|---|
| Resistência do concreto | Normal | média = 35 MPa; desvio padrão = 4 MPa |
| Estacas defeituosas | Binomial | \(n=15\); \(p=0{,}08\) |
| Fissuras em túnel | Poisson | \(\lambda=2{,}5\) fissuras/km |
| Tempo até a falha da betoneira | Exponencial | média = 200 horas; taxa = \(1/200\) |
| Capacidade de suporte do solo | Weibull | forma \(k=2\); escala \(\lambda=150\) kPa |
| Precipitação diária | Gama | forma \(\alpha=3\); taxa \(\beta=0{,}5\) mm\(^{-1}\) |

No caso das fissuras, o enunciado não apresentou o parâmetro por quilômetro no campo correspondente. Foi adotado \(\lambda=2{,}5\) fissuras/km, pois o exemplo da questão indica \(\lambda=5\) para 2 km. Para a Weibull, foram utilizados os parâmetros forma 2 e escala 150 kPa, conforme a expressão de risco fornecida. Para a distribuição Gama, foram utilizados forma 3 e taxa 0,5, conforme o exemplo com `rgamma(365, 3, 0.5)`. Essas escolhas são hipóteses de trabalho e devem ser substituídas caso os valores oficiais fornecidos pelo docente sejam diferentes.

As análises representam modelos teóricos. Na aplicação a uma obra real, os parâmetros devem ser estimados ou validados com dados de campo, ensaios laboratoriais, registros de manutenção e informações pluviométricas representativas.

# 📚 Fundamentação teórica

## Distribuição Normal

A distribuição Normal é contínua e simétrica, sendo frequentemente utilizada para modelar variáveis influenciadas por diversos fatores, como a resistência à compressão do concreto. É definida pela média \(\mu\) e pelo desvio padrão \(\sigma\). A média representa o centro da distribuição, enquanto o desvio padrão indica a dispersão dos valores em torno dela. No R, `dnorm()`, `pnorm()`, `qnorm()` e `rnorm()` calculam a densidade, a probabilidade acumulada, os quantis e os valores aleatórios, respectivamente [@montgomery2018; @rcoreteam].

## Distribuição Binomial

A distribuição Binomial descreve o número de ocorrências de um evento em uma quantidade fixa de ensaios independentes, cada um com a mesma probabilidade de sucesso. Neste estudo, o evento de interesse é a ocorrência de uma estaca defeituosa. Para \(X\sim Binomial(n,p)\), a esperança é \(E(X)=np\) e a variância é \(Var(X)=np(1-p)\). As funções mais utilizadas no R são `dbinom()`, `pbinom()` e `rbinom()` [@bussab2017; @montgomery2018].

## Distribuição de Poisson

A distribuição de Poisson é discreta e pode representar a contagem de ocorrências em um intervalo de tempo, comprimento ou área, desde que as ocorrências sejam modeladas por uma taxa média constante. Para \(X\sim Poisson(\lambda)\), a esperança e a variância são iguais a \(\lambda\). Para intervalos de comprimentos diferentes, o parâmetro é proporcional à extensão considerada. No R, são utilizadas `dpois()`, `ppois()` e `rpois()` [@bussab2017; @montgomery2018].

## Distribuição Exponencial

A distribuição Exponencial é contínua e pode representar o tempo de espera até a ocorrência de um evento, como a falha de um equipamento. Sua taxa é \(\lambda=1/\mu\), em que \(\mu\) é o tempo médio. Uma propriedade importante é a falta de memória: a probabilidade de o equipamento durar por um período adicional, sabendo que já operou por certo tempo, depende apenas do período adicional, sob as hipóteses do modelo. No R, são utilizadas `dexp()`, `pexp()`, `qexp()` e `rexp()` [@montgomery2018; @rcoreteam].

## Distribuição Weibull

A distribuição Weibull é contínua e flexível, sendo utilizada em estudos de confiabilidade e de variabilidade de propriedades de materiais e sistemas. Neste relatório, ela representa a capacidade de suporte do solo. A distribuição é definida pelos parâmetros de forma \(k\) e escala \(\lambda\). A função de risco descreve a taxa instantânea de ocorrência do evento em função do valor observado. Para a Weibull, a forma do risco depende do parâmetro \(k\): se \(k>1\), o risco é crescente; se \(k=1\), é constante; e se \(k<1\), é decrescente. A função `pweibull()` calcula probabilidades acumuladas e `qweibull()` calcula quantis [@montgomery2018; @rcoreteam].

## Distribuição Gama

A distribuição Gama é contínua e pode modelar variáveis positivas e assimétricas, como a precipitação diária. Neste estudo, é parametrizada pela forma \(\alpha\) e pela taxa \(\beta\). Com essa parametrização, a esperança é \(E(X)=\alpha/\beta\) e a variância é \(Var(X)=\alpha/\beta^2\). No R, `pgamma()`, `qgamma()` e `rgamma()` permitem calcular probabilidades acumuladas, quantis e simulações [@bussab2017; @rcoreteam].

## Simulação de Monte Carlo

A simulação de Monte Carlo utiliza amostras aleatórias geradas a partir de um modelo probabilístico para aproximar resultados, como probabilidades e valores esperados. À medida que o número de simulações aumenta, a frequência relativa tende a se aproximar da probabilidade teórica, embora exista variabilidade amostral. A simulação complementa os cálculos analíticos, mas não substitui a validação dos parâmetros nem a avaliação técnica do fenômeno estudado [@montgomery2018].

# 🔍 Resultados e Discussão

## Parte 1 – Controle de qualidade do concreto: distribuição Normal

A resistência à compressão foi modelada por uma distribuição Normal com média de 35 MPa e desvio padrão de 4 MPa. A seguir, são calculadas as probabilidades solicitadas e o percentil 5. Para a média de dez amostras independentes, utiliza-se que a média amostral tem distribuição Normal com média 35 MPa e erro padrão \(4/\sqrt{10}\).

### a) Probabilidade de resistência inferior a 30 MPa

```{r}
# Parâmetros da distribuição Normal
media_concreto <- 35
dp_concreto <- 4

# Probabilidade de a resistência ser inferior a 30 MPa
prob_menor_30 <- pnorm(30, mean = media_concreto, sd = dp_concreto)
prob_menor_30
```

O resultado corresponde à probabilidade teórica de uma amostra apresentar resistência inferior a 30 MPa. Esse valor permite avaliar a frequência esperada de resultados abaixo desse limite no modelo adotado. A interpretação como não conformidade depende, contudo, dos critérios de aceitação aplicáveis ao concreto e ao projeto.

### b) Probabilidade de resistência entre 32 e 38 MPa

```{r}
# Subtrai-se a probabilidade acumulada até 32 MPa daquela até 38 MPa
prob_32_38 <- pnorm(38, mean = media_concreto, sd = dp_concreto) -
  pnorm(32, mean = media_concreto, sd = dp_concreto)
prob_32_38
```

O resultado representa a parcela teórica de amostras com resistência entre 32 e 38 MPa. A probabilidade considera simultaneamente os limites inferior e superior do intervalo, permitindo avaliar a concentração dos resultados em uma faixa especificada.

### c) Percentil 5 da resistência

```{r}
# Valor abaixo do qual se encontram 5% das resistências
percentil_5 <- qnorm(0.05, mean = media_concreto, sd = dp_concreto)
percentil_5
```

O percentil 5 é um valor de referência da cauda inferior da distribuição. Pelo modelo, aproximadamente 5% das observações ficam abaixo desse valor. Ele não deve ser confundido automaticamente com a resistência característica normativa, que possui definição e critérios próprios.

### d) Probabilidade de a média de dez amostras ser inferior a 33 MPa

```{r}
# Erro padrão da média de 10 observações independentes
n_amostras <- 10
erro_padrao <- dp_concreto / sqrt(n_amostras)

# Probabilidade de a média amostral ficar abaixo de 33 MPa
prob_media_menor_33 <- pnorm(
  33, mean = media_concreto, sd = erro_padrao
)
prob_media_menor_33
```

A média de um conjunto de dez amostras apresenta menor dispersão que uma observação individual, pois seu erro padrão é dividido pela raiz quadrada do tamanho da amostra. Assim, a probabilidade calculada avalia a ocorrência de uma média amostral inferior a 33 MPa, e não a probabilidade de uma única amostra apresentar esse resultado.

### e) Simulação de 1.000 valores e comparação com a densidade teórica

```{r}
# Gera 1.000 valores reproduzíveis da distribuição Normal
set.seed(123)
resistencias <- rnorm(1000, mean = media_concreto, sd = dp_concreto)

# Histograma em escala de densidade
hist(
  resistencias,
  probability = TRUE,
  breaks = 25,
  main = "Resistência simulada do concreto",
  xlab = "Resistência à compressão (MPa)",
  ylab = "Densidade"
)

# Adiciona a curva teórica da distribuição Normal
curve(
  dnorm(x, mean = media_concreto, sd = dp_concreto),
  add = TRUE,
  lwd = 2
)

# Estatísticas descritivas da amostra simulada
mean(resistencias)
sd(resistencias)
mean(resistencias < 30)
```

Espera-se que o histograma apresente formato aproximadamente simétrico, com maior concentração de valores próximos de 35 MPa. A curva teórica serve como referência, mas o histograma não precisa coincidir exatamente com ela, pois os valores foram gerados aleatoriamente. A média, o desvio padrão e a proporção abaixo de 30 MPa variam de uma simulação para outra.

## Parte 2 – Qualidade de estacas pré-moldadas: distribuição Binomial

Considera-se um lote de 15 estacas, com probabilidade de defeito de 8% por unidade. A variável aleatória \(X\) representa o número de estacas defeituosas no lote. O modelo Binomial pressupõe independência entre as estacas e probabilidade de defeito constante.

### a) Probabilidade de nenhuma estaca defeituosa

```{r}
n_estacas <- 15
p_defeito <- 0.08

# Probabilidade de exatamente zero estacas defeituosas
prob_zero_defeitos <- dbinom(0, size = n_estacas, prob = p_defeito)
prob_zero_defeitos
```

Esse resultado estima a chance de um lote de 15 estacas não apresentar defeitos, considerando a taxa histórica adotada. A probabilidade é relevante para o planejamento de inspeções e para a estimativa da quantidade de elementos que poderá exigir avaliação adicional.

### b) Probabilidade de no máximo duas estacas defeituosas

```{r}
# P(X <= 2)
prob_ate_2_defeitos <- pbinom(2, size = n_estacas, prob = p_defeito)
prob_ate_2_defeitos
```

A probabilidade acumulada inclui os lotes com zero, uma ou duas estacas defeituosas. O resultado ajuda a avaliar a chance de o lote apresentar uma quantidade reduzida de ocorrências, sem definir por si só o critério de aceitação do fornecimento.

### c) Probabilidade de quatro ou mais estacas defeituosas

```{r}
# Usa o complemento de P(X <= 3)
prob_4_ou_mais <- 1 - pbinom(3, size = n_estacas, prob = p_defeito)
prob_4_ou_mais
```

A ocorrência de quatro ou mais estacas defeituosas representa um cenário de maior atenção para o controle de qualidade. Embora a taxa individual de defeito seja relativamente baixa no modelo, o resultado deve ser interpretado em conjunto com os procedimentos de inspeção, rastreabilidade e aceitação do lote.

### d) Esperança e variância

```{r}
# E(X) = n*p e Var(X) = n*p*(1-p)
esperanca_estacas <- n_estacas * p_defeito
variancia_estacas <- n_estacas * p_defeito * (1 - p_defeito)

esperanca_estacas
variancia_estacas
```

A esperança representa o número médio de estacas defeituosas esperado por lote ao longo de muitos lotes semelhantes. Ela não significa que todo lote apresentará exatamente esse número. A variância expressa a dispersão do número de defeitos em torno da esperança.

### e) Simulação de 500 lotes

```{r}
# Simula 500 lotes independentes de 15 estacas
set.seed(123)
lotes_simulados <- rbinom(500, size = n_estacas, prob = p_defeito)

# Frequências relativas observadas, incluindo valores de zero a 15
frequencias_simuladas <- prop.table(
  table(factor(lotes_simulados, levels = 0:n_estacas))
)

# Probabilidades teóricas para cada quantidade possível de defeitos
probabilidades_teoricas <- dbinom(0:n_estacas, size = n_estacas, prob = p_defeito)

comparacao_binomial <- data.frame(
  defeitos = 0:n_estacas,
  frequencia_simulada = as.numeric(frequencias_simuladas),
  probabilidade_teorica = probabilidades_teoricas
)

comparacao_binomial
```

```{r}
# Gráfico comparativo entre frequências simuladas e probabilidades teóricas
barplot(
  rbind(
    frequencia_simulada = comparacao_binomial$frequencia_simulada,
    probabilidade_teorica = comparacao_binomial$probabilidade_teorica
  ),
  beside = TRUE,
  names.arg = comparacao_binomial$defeitos,
  xlab = "Número de estacas defeituosas",
  ylab = "Probabilidade / frequência relativa",
  main = "Lotes simulados e distribuição Binomial",
  legend.text = TRUE,
  args.legend = list(x = "topright", cex = 0.8)
)
```

As frequências simuladas tendem a se aproximar das probabilidades teóricas, mas podem apresentar diferenças, especialmente para quantidades de defeitos pouco frequentes. Como foram simulados 500 lotes, cada lote representa 0,2 ponto percentual da frequência relativa. Aumentar o número de simulações tende a reduzir a variabilidade da comparação, sem garantir igualdade exata.

## Parte 3 – Fissuras em túnel: distribuição de Poisson

O número de fissuras foi modelado por uma distribuição de Poisson com média de 2,5 fissuras por quilômetro. Para dois quilômetros, o parâmetro é duplicado, resultando em \(\lambda=5\), sob a hipótese de taxa constante e de ocorrências independentes.

### a) Probabilidade de nenhuma fissura em 1 km

```{r}
lambda_km <- 2.5

# Probabilidade de zero fissuras em 1 km
prob_zero_fissuras <- dpois(0, lambda = lambda_km)
prob_zero_fissuras
```

O resultado representa a probabilidade teórica de um trecho de um quilômetro não apresentar fissuras, segundo a taxa média adotada. Na prática, a adequação desse modelo depende das condições geológicas, do método construtivo e da consistência dos registros de inspeção.

### b) Probabilidade de três ou mais fissuras em 1 km

```{r}
# P(X >= 3) = 1 - P(X <= 2)
prob_3_ou_mais_fissuras <- 1 - ppois(2, lambda = lambda_km)
prob_3_ou_mais_fissuras
```

Essa probabilidade quantifica a possibilidade de encontrar pelo menos três fissuras por quilômetro. O resultado pode auxiliar na organização das inspeções, mas não indica diretamente a gravidade das fissuras, que depende de características como abertura, extensão, localização e evolução.

### c) Probabilidade de entre uma e quatro fissuras em 1 km

```{r}
# P(1 <= X <= 4)
prob_1_a_4_fissuras <- ppois(4, lambda = lambda_km) -
  ppois(0, lambda = lambda_km)
prob_1_a_4_fissuras
```

O cálculo considera os valores inteiros de uma a quatro fissuras, inclusive. A probabilidade descreve a frequência esperada dessa faixa de contagem no modelo, sem substituir a avaliação técnica das causas ou das consequências de cada ocorrência.

### d) Probabilidade de exatamente cinco fissuras em 2 km

```{r}
# Para 2 km, a média esperada é 2 * 2,5 = 5 fissuras
lambda_2km <- 2 * lambda_km
prob_5_fissuras_2km <- dpois(5, lambda = lambda_2km)
prob_5_fissuras_2km
```

O parâmetro foi ajustado proporcionalmente ao comprimento do túnel. O resultado é a probabilidade de exatamente cinco fissuras ao longo de dois quilômetros, desde que as hipóteses da distribuição de Poisson sejam razoáveis para o trecho analisado.

### e) Esperança e variância

```{r}
# Na distribuição de Poisson, esperança e variância são iguais a lambda
esperanca_fissuras <- lambda_km
variancia_fissuras <- lambda_km

esperanca_fissuras
variancia_fissuras
```

Para um quilômetro, tanto a esperança quanto a variância são 2,5. A igualdade entre essas medidas é uma propriedade da distribuição de Poisson. Se os dados reais apresentarem dispersão muito superior à média, poderá ser necessário avaliar outro modelo ou segmentar os trechos conforme suas características.

## Parte 4 – Confiabilidade de equipamentos: distribuição Exponencial

O tempo até a falha da betoneira foi modelado por uma distribuição Exponencial com média de 200 horas. A taxa é, portanto, \(1/200\) falhas por hora no modelo. Essa representação supõe uma taxa de falha constante ao longo do tempo.

### a) Probabilidade de durar mais de 250 horas

```{r}
media_betoneira <- 200
taxa_betoneira <- 1 / media_betoneira

# P(X > 250), calculada diretamente pela função de sobrevivência
prob_mais_250 <- pexp(
  250, rate = taxa_betoneira, lower.tail = FALSE
)
prob_mais_250
```

O valor representa a probabilidade de a betoneira permanecer em operação por mais de 250 horas, de acordo com o modelo. Essa estimativa pode contribuir para o planejamento de manutenção e de equipamentos de reserva, mas não substitui os dados do fabricante nem o histórico real de operação.

### b) Probabilidade de falhar antes de 100 horas

```{r}
# P(X < 100)
prob_menos_100 <- pexp(100, rate = taxa_betoneira)
prob_menos_100
```

A probabilidade calculada corresponde à parcela de equipamentos que, segundo o modelo, falharia antes de completar 100 horas. Um resultado elevado pode justificar atenção à manutenção preventiva, às condições de operação e à adequação do equipamento às atividades executadas.

### c) Tempo mediano até a falha

```{r}
# Mediana: tempo até o qual 50% das falhas já teriam ocorrido
mediana_betoneira <- qexp(0.5, rate = taxa_betoneira)
mediana_betoneira
```

A mediana divide a distribuição em duas partes iguais: metade dos tempos modelados fica abaixo dela e metade acima. Ela é diferente da média e não deve ser interpretada como prazo garantido de funcionamento.

### d) Probabilidade de durar pelo menos mais 100 horas após já ter operado 150 horas

```{r}
# P(X > 250 | X > 150), usando a propriedade da falta de memória
prob_condicional <- pexp(250, rate = taxa_betoneira, lower.tail = FALSE) /
  pexp(150, rate = taxa_betoneira, lower.tail = FALSE)
prob_condicional

# Comparação com a probabilidade de durar mais 100 horas a partir do início
prob_mais_100 <- pexp(100, rate = taxa_betoneira, lower.tail = FALSE)
prob_mais_100
```

Pela propriedade da falta de memória da distribuição Exponencial, as duas probabilidades devem ser iguais, salvo diferenças numéricas de arredondamento. Isso não significa que a idade do equipamento seja irrelevante em todos os contextos reais: a propriedade decorre da hipótese de taxa de falha constante e pode não representar equipamentos sujeitos a desgaste progressivo.

### e) Simulação de 1.000 tempos de falha

```{r}
# Simula tempos de falha em horas
set.seed(123)
tempos_falha <- rexp(1000, rate = taxa_betoneira)

# Histograma em escala de densidade
hist(
  tempos_falha,
  probability = TRUE,
  breaks = 30,
  main = "Tempos simulados até a falha da betoneira",
  xlab = "Tempo até a falha (horas)",
  ylab = "Densidade"
)

# Curva teórica da distribuição Exponencial
curve(
  dexp(x, rate = taxa_betoneira),
  add = TRUE,
  lwd = 2
)

# Resumo da simulação
mean(tempos_falha)
median(tempos_falha)
```

A distribuição Exponencial apresenta maior densidade nos tempos próximos de zero e uma cauda à direita, com probabilidade decrescente para tempos maiores. O histograma simulado deve refletir esse padrão geral, embora apresente oscilações devido ao tamanho finito da amostra.

## Parte 5 – Capacidade de suporte do solo: distribuição Weibull

A capacidade de suporte do solo foi representada por uma distribuição Weibull com parâmetro de forma \(k=2\) e escala \(\lambda=150\) kPa. O modelo permite estimar probabilidades e quantis de uma variável positiva. A adoção desses parâmetros é uma hipótese didática, não uma caracterização geotécnica de um terreno específico.

### a) Probabilidade de capacidade inferior a 100 kPa

```{r}
forma_solo <- 2
escala_solo <- 150

# Probabilidade de capacidade de suporte inferior a 100 kPa
prob_solo_menor_100 <- pweibull(
  100, shape = forma_solo, scale = escala_solo
)
prob_solo_menor_100
```

Esse resultado expressa a probabilidade teórica de a capacidade de suporte ficar abaixo de 100 kPa. Em um projeto real, o valor deve ser comparado às solicitações de projeto e aos parâmetros geotécnicos obtidos por investigação do subsolo, considerando os coeficientes de segurança e os critérios normativos pertinentes.

### b) Probabilidade de capacidade entre 120 e 200 kPa

```{r}
# Diferença entre as probabilidades acumuladas nos limites do intervalo
prob_solo_120_200 <- pweibull(
  200, shape = forma_solo, scale = escala_solo
) - pweibull(
  120, shape = forma_solo, scale = escala_solo
)
prob_solo_120_200
```

A probabilidade representa a parcela teórica dos valores situada entre 120 e 200 kPa. Ela descreve o modelo adotado, mas não garante que uma camada de solo real apresente essa distribuição ou esses parâmetros.

### c) Percentil 90

```{r}
# Valor abaixo do qual se encontram 90% dos valores modelados
percentil_90_solo <- qweibull(
  0.90, shape = forma_solo, scale = escala_solo
)
percentil_90_solo
```

O percentil 90 é um quantil superior da distribuição. Aproximadamente 90% dos valores ficam abaixo dele e 10% ficam acima. Para dimensionamento geotécnico, a escolha de um valor característico deve seguir critérios normativos e geotécnicos próprios, e não apenas um percentil arbitrário.

### d) Média e desvio padrão

```{r}
# Fórmulas teóricas da média e da variância da Weibull
media_solo <- escala_solo * gamma(1 + 1 / forma_solo)
variancia_solo <- escala_solo^2 * (
  gamma(1 + 2 / forma_solo) - gamma(1 + 1 / forma_solo)^2
)
dp_solo <- sqrt(variancia_solo)

media_solo
variancia_solo
dp_solo
```

A média indica o valor central esperado no modelo, enquanto o desvio padrão expressa a dispersão da capacidade de suporte. Essas medidas são úteis para caracterizar a distribuição, mas não substituem a determinação dos valores de projeto a partir de sondagens, ensaios e avaliação de um profissional habilitado.

### e) Função de risco (hazard)

```{r}
# Sequência de valores positivos para evitar avaliação em zero
x_seq <- seq(0.1, 300, by = 1)

# Função de risco da Weibull:
# h(x) = (k/lambda) * (x/lambda)^(k-1)
hazard_solo <- (forma_solo / escala_solo) *
  (x_seq / escala_solo)^(forma_solo - 1)

plot(
  x_seq,
  hazard_solo,
  type = "l",
  lwd = 2,
  main = "Função de risco da distribuição Weibull",
  xlab = "Capacidade de suporte modelada (kPa)",
  ylab = "Função de risco"
)
```

Como o parâmetro de forma é \(k=2\), a função de risco é crescente em relação ao valor de \(x\). Matematicamente, isso descreve uma taxa de risco crescente no modelo Weibull. Entretanto, a leitura geotécnica deve ser feita com cautela: a capacidade de suporte do solo não é, por si só, um tempo até falha. A função de risco aqui é uma característica matemática da distribuição adotada e não deve ser interpretada diretamente como probabilidade de ruptura de uma fundação sem um modelo físico e dados apropriados.

## Parte 6 – Precipitação diária: distribuição Gama

A precipitação diária foi modelada por uma distribuição Gama com forma \(\alpha=3\) e taxa \(\beta=0{,}5\). Nessa parametrização do R, o segundo argumento de `pgamma()`, `qgamma()` e `rgamma()` é `rate`, e não escala. A média teórica é de 6 mm e a variância é de 12 mm².

### a) Probabilidade de precipitação superior a 10 mm

```{r}
forma_chuva <- 3
taxa_chuva <- 0.5

# P(X > 10)
prob_chuva_maior_10 <- pgamma(
  10, shape = forma_chuva, rate = taxa_chuva,
  lower.tail = FALSE
)
prob_chuva_maior_10
```

O resultado estima a probabilidade de um dia apresentar precipitação superior a 10 mm durante o período representado pelo modelo. Para uso operacional em uma PCH, seria necessário verificar se os parâmetros descrevem adequadamente a estação chuvosa e a região do empreendimento.

### b) Probabilidade de precipitação entre 5 e 15 mm

```{r}
# P(5 < X < 15)
prob_chuva_5_15 <- pgamma(
  15, shape = forma_chuva, rate = taxa_chuva
) - pgamma(
  5, shape = forma_chuva, rate = taxa_chuva
)
prob_chuva_5_15
```

A probabilidade representa a proporção teórica de dias com precipitação entre 5 e 15 mm. Esse tipo de informação pode apoiar análises preliminares de planejamento, desde que complementado por dados meteorológicos locais e pela consideração da sazonalidade.

### c) Percentil 95 da precipitação

```{r}
# Quantil que deixa 95% dos valores abaixo dele
percentil_95_chuva <- qgamma(
  0.95, shape = forma_chuva, rate = taxa_chuva
)
percentil_95_chuva
```

O percentil 95 é um indicador de valores elevados de precipitação diária no modelo. Ele não corresponde, por si só, a uma chuva de projeto para dimensionamento hidráulico, pois essa aplicação exige análise de duração, período de retorno, séries locais e critérios técnicos específicos.

### d) Esperança e variância

```{r}
# Para a Gama parametrizada por forma e taxa:
# E(X) = forma/taxa; Var(X) = forma/taxa^2
media_chuva <- forma_chuva / taxa_chuva
variancia_chuva <- forma_chuva / taxa_chuva^2

media_chuva
variancia_chuva
```

A média teórica é expressa em milímetros e a variância em milímetros quadrados. A variância não deve ser interpretada como uma quantidade de chuva, mas como uma medida da dispersão dos valores em torno da média.

### e) Simulação de 365 dias de chuva

```{r}
# Simula um ano de valores diários segundo a distribuição adotada
set.seed(123)
chuva_simulada <- rgamma(
  365, shape = forma_chuva, rate = taxa_chuva
)

# Histograma em escala de densidade
hist(
  chuva_simulada,
  probability = TRUE,
  breaks = 25,
  main = "Precipitação diária simulada",
  xlab = "Precipitação (mm)",
  ylab = "Densidade"
)

# Curva teórica para comparação
curve(
  dgamma(x, shape = forma_chuva, rate = taxa_chuva),
  add = TRUE,
  lwd = 2
)

# Resumo dos valores simulados
mean(chuva_simulada)
var(chuva_simulada)
quantile(chuva_simulada, 0.95)
```

A distribuição Gama é assimétrica à direita e assume valores não negativos. O histograma deve mostrar concentração de valores menores e uma cauda para precipitações maiores. Como a simulação contém 365 observações, as estatísticas amostrais não precisam coincidir exatamente com os valores teóricos. Além disso, o modelo descrito não inclui explicitamente dias sem chuva, sazonalidade ou dependência entre dias consecutivos.

## Parte 7 – Análise integrada com simulação de Monte Carlo

Nesta etapa, são realizadas 10.000 simulações da resistência do concreto. A proporção simulada de resultados abaixo de 30 MPa é comparada com a probabilidade teórica calculada pela distribuição Normal.

```{r}
# Número de simulações de Monte Carlo
set.seed(123)
n_sim <- 10000

# Simula valores de resistência do concreto
concreto_mc <- rnorm(
  n_sim, mean = media_concreto, sd = dp_concreto
)

# Estimativa por simulação: proporção abaixo de 30 MPa
prob_mc <- mean(concreto_mc < 30)

# Probabilidade teórica calculada pela distribuição Normal
prob_teorica <- pnorm(
  30, mean = media_concreto, sd = dp_concreto
)

# Comparação dos resultados
comparacao_mc <- data.frame(
  metodo = c("Monte Carlo (10.000 simulações)", "Teórico (Normal)"),
  probabilidade = c(prob_mc, prob_teorica)
)

comparacao_mc
```

```{r}
# Diferença absoluta entre a estimativa simulada e a teórica
diferenca_absoluta <- abs(prob_mc - prob_teorica)
diferenca_absoluta
```

A estimativa de Monte Carlo utiliza a frequência relativa dos valores simulados abaixo de 30 MPa. Já o resultado teórico é obtido diretamente pela função acumulada da distribuição Normal. A diferença entre eles decorre da variabilidade aleatória da simulação. Com 10.000 observações, espera-se uma aproximação razoável, mas não uma igualdade exata.

No contexto da engenharia civil, simulações desse tipo permitem estimar frequências de eventos e explorar cenários quando os cálculos analíticos são difíceis ou quando há várias variáveis envolvidas. Ainda assim, os resultados dependem da qualidade dos parâmetros e das hipóteses do modelo. Para apoiar decisões de segurança, os modelos devem ser confrontados com dados observados e com os critérios normativos aplicáveis.

## Síntese dos resultados

O quadro a seguir reúne os principais indicadores calculados no relatório. Os valores são gerados diretamente pelas expressões do R, de modo que podem ser conferidos e atualizados durante a execução do documento.

```{r}
# Tabela sintética dos principais resultados teóricos
resumo_resultados <- data.frame(
  analise = c(
    "Concreto: P(X < 30 MPa)",
    "Concreto: P(32 < X < 38 MPa)",
    "Concreto: percentil 5 (MPa)",
    "Concreto: P(média de 10 < 33 MPa)",
    "Estacas: P(nenhum defeito)",
    "Estacas: P(no máximo 2 defeitos)",
    "Estacas: P(4 ou mais defeitos)",
    "Fissuras: P(nenhuma em 1 km)",
    "Fissuras: P(3 ou mais em 1 km)",
    "Fissuras: P(exatamente 5 em 2 km)",
    "Betoneira: P(durar mais de 250 h)",
    "Betoneira: mediana (h)",
    "Solo: P(capacidade < 100 kPa)",
    "Solo: percentil 90 (kPa)",
    "Chuva: P(precipitação > 10 mm)",
    "Chuva: percentil 95 (mm)"
  ),
  resultado = c(
    prob_menor_30,
    prob_32_38,
    percentil_5,
    prob_media_menor_33,
    prob_zero_defeitos,
    prob_ate_2_defeitos,
    prob_4_ou_mais,
    prob_zero_fissuras,
    prob_3_ou_mais_fissuras,
    prob_5_fissuras_2km,
    prob_mais_250,
    mediana_betoneira,
    prob_solo_menor_100,
    percentil_90_solo,
    prob_chuva_maior_10,
    percentil_95_chuva
  )
)

knitr::kable(
  resumo_resultados,
  digits = 4,
  col.names = c("Indicador", "Resultado")
)
```

De forma integrada, as distribuições escolhidas permitem representar diferentes tipos de variabilidade: medidas contínuas aproximadamente simétricas, contagens de ocorrências, tempos até falha e grandezas positivas assimétricas. A comparação entre cálculos teóricos e simulações também evidencia que a simulação é uma ferramenta de validação e exploração, e não uma garantia de que o comportamento real será idêntico ao modelo.

# 🧠 Considerações finais

O relatório aplicou seis distribuições especiais de probabilidade a situações relacionadas à construção de uma Pequena Central Hidrelétrica: Normal para a resistência do concreto, Binomial para a quantidade de estacas defeituosas, Poisson para a contagem de fissuras, Exponencial para o tempo até a falha de uma betoneira, Weibull para a capacidade de suporte do solo e Gama para a precipitação diária. Foram calculadas probabilidades, quantis e medidas de tendência e dispersão, além de gráficos e simulações em R.

As simulações permitiram comparar frequências observadas com probabilidades teóricas e visualizar a forma das distribuições. As diferenças encontradas são esperadas em amostras finitas e reforçam a importância de utilizar um número adequado de simulações e de manter a reprodutibilidade por meio da definição de uma semente aleatória.

Os resultados podem apoiar análises preliminares de qualidade, confiabilidade e planejamento. Entretanto, sua aplicação em decisões de engenharia exige cuidado com as hipóteses adotadas. Os parâmetros utilizados para fissuras, capacidade de suporte do solo e precipitação foram definidos a partir dos exemplos do enunciado, uma vez que alguns valores não estavam preenchidos no texto-base. Portanto, devem ser confirmados antes de qualquer uso em projeto real. Em especial, a probabilidade de resistência abaixo de um limite não substitui os procedimentos normativos de controle do concreto; a distribuição de capacidade do solo não substitui investigações geotécnicas; e a distribuição de precipitação não substitui estudos hidrológicos de projeto.

Conclui-se que a modelagem probabilística amplia a compreensão da variabilidade dos fenômenos de engenharia e oferece subsídios quantitativos para a tomada de decisão. Seu uso é mais consistente quando combinado com dados confiáveis, conhecimento técnico e verificação dos critérios normativos pertinentes.

# 📖 Referências

::: {#refs}
:::
