--- 
# Só mude aqui!!!! 
author: "Marco Antônio e Matheus Villela" 
title: "Relatório 03 - Aula prática 03" 
bibliography: referencias.bib 
# A partir daqui nao faca alteracoes!!!!! 
link-citations: true 
csl: associacao-brasileira-de-normas-tecnicas-ipea.csl 
subtitle: "<a href='https://bendeivide.github.io/courses/eait/' target='_blank'>Estatística Aplicada a Inovações Tecnológicas (UFSJ)</a> </br> <a href='https://bendeivide.github.io' target='_blank'>Prof. Ben Dêivide (DEFIM/CAP/UFSJ)</a>"
include-before-body: header.html
date: now
date-format: "DD/MM/YYYY, HH:mm"
lang: pt-BR
format:
  html:
    toc: true
    toc-title: "Sumário"      # Define o nome do sumário
    toc-location: left        # Coloca o sumário no lado esquerdo (opcional)
    number-sections: true
    theme: bootstrap
    #css: styles.css
    code-fold: true
    code-tools: true
execute:
  echo: true
  warning: false
  message: false
---

# 📌 Introdução

No **controle tecnológico do concreto**, a qualidade das decisões técnicas depende diretamente da confiabilidade dos dados obtidos em campo e em laboratório. Em situações reais, essas informações podem apresentar **valores ausentes, erros de digitação, inconsistências de preenchimento, diferentes formas de representação dos mesmos dados e valores aparentemente incompatíveis com o fenômeno analisado**. Quando esses problemas não são identificados e tratados adequadamente, podem comprometer os resultados estatísticos e conduzir a interpretações equivocadas.

Dessa forma, o processamento e a organização dos dados constituem etapas fundamentais antes da realização de análises estatísticas. O engenheiro deve ser capaz de **inspecionar, diagnosticar, limpar, transformar e explorar os dados**, garantindo que as informações utilizadas nas análises sejam consistentes e adequadas ao contexto da Engenharia Civil.

Nesta atividade, é utilizada a mesma base de dados relacionada ao **controle tecnológico do concreto**, composta por **100 observações e 10 variáveis**. Cada registro representa um corpo de prova ou informação de controle, enquanto as variáveis descrevem características como obra, tipo de concreto, idade, resistência à compressão, consumo de cimento, relação água/cimento, abatimento, densidade e absorção do agregado.

Diferentemente do relatório anterior, que priorizou as ferramentas do **Base R**, este trabalho utiliza prioritariamente a **família tidyverse**, explorando recursos para manipulação, transformação, organização, tratamento de textos, processamento e visualização dos dados.

Assim, busca-se demonstrar como ferramentas como `dplyr`, `tidyr`, `stringr`, `readr`, `purrr` e `ggplot2` podem ser utilizadas para transformar uma base de dados inicialmente bruta em **informações organizadas, interpretáveis e úteis para a tomada de decisão na Engenharia Civil**.


# 🎯 Objetivo geral

Desenvolver um fluxo de **inspeção, diagnóstico, limpeza, transformação e exploração de uma base de dados do controle tecnológico do concreto**, utilizando prioritariamente ferramentas da **família tidyverse no R**, de modo a transformar dados brutos em informações confiáveis para auxiliar na **tomada de decisão técnica na Engenharia Civil**.

## Objetivos específicos

* **Conhecer a estrutura da base**, identificando suas observações, variáveis, tipos de dados e valores ausentes.

* **Identificar inconsistências nos dados**, como erros de digitação, valores inadequados, problemas de padronização e registros incompatíveis com o contexto da Engenharia Civil.

* **Limpar e padronizar a base**, corrigindo variáveis qualitativas e quantitativas e tratando os valores ausentes de maneira tecnicamente justificável.

* **Utilizar ferramentas do `dplyr`** para filtrar, selecionar, transformar, agrupar e resumir os dados.

* **Criar novas variáveis** por meio de `mutate()` e `case_when()`, permitindo análises complementares do desempenho do concreto.

* **Aplicar ferramentas de `stringr` e `readr`** para o tratamento de textos e a conversão adequada de valores numéricos.

* **Utilizar `across()` e outras ferramentas do tidyverse** para realizar operações de forma sistemática sobre diferentes variáveis.

* **Explorar relações entre as características do concreto**, incluindo resistência, consumo de cimento, relação água/cimento e idade dos corpos de prova.

* **Produzir representações gráficas utilizando `ggplot2`**, auxiliando na identificação de padrões e na interpretação dos resultados.

* **Gerar informações estatísticas relevantes para o engenheiro responsável**, relacionando os resultados obtidos ao contexto do controle tecnológico do concreto.

* **Desenvolver um script organizado e reprodutível**, permitindo que outro profissional compreenda e reproduza as etapas de processamento e análise realizadas.


# ⚙️ Metodologia

A metodologia adotada neste trabalho consiste no **processamento, organização, limpeza, transformação e exploração de uma base de dados relacionada ao controle tecnológico do concreto**, utilizando a linguagem **R**, com ênfase nas ferramentas da família **tidyverse**.

O fluxo de trabalho mantém a estrutura desenvolvida no Relatório 02, porém substitui progressivamente as funções do **Base R** por ferramentas voltadas à manipulação e análise organizada dos dados, como `dplyr`, `tidyr`, `stringr`, `readr` e `ggplot2`.

O desenvolvimento foi organizado em uma sequência lógica composta pelas etapas de:

1. **Importação e inspeção inicial dos dados**;
2. **Verificação das dimensões e estrutura da base**;
3. **Identificação de valores ausentes e inconsistências**;
4. **Investigação de possíveis erros nos dados**;
5. **Limpeza e padronização das variáveis**;
6. **Conversão dos tipos de dados**;
7. **Exploração dos dados com `dplyr`**;
8. **Criação e transformação de variáveis com `mutate()`**;
9. **Análise de dados agrupados**;
10. **Seleção e reorganização de variáveis**;
11. **Tratamento de textos e categorias com `stringr`**;
12. **Visualização dos dados com `ggplot2`**;
13. **Investigação de relações relevantes para a Engenharia Civil**;
14. **Elaboração de informações para apoio à tomada de decisão do engenheiro**.

As atividades foram desenvolvidas progressivamente ao longo das **38 questões propostas**, além do desafio final, permitindo aplicar as ferramentas do tidyverse em diferentes etapas do tratamento e da análise da base de dados.


## 📋 Etapas de desenvolvimento

**Questão 01 — Importação dos dados**

**Importe** a base de dados para o R e armazene-a no objeto `dados`. Em seguida, **utilize** funções da família tidyverse para verificar a correta importação e visualizar as primeiras e últimas observações da base.

**Questão 02 — Dimensões da base**

**Determine** as dimensões da base, identificando a quantidade de observações e variáveis existentes. Para isso, **utilize** funções compatíveis com o fluxo de trabalho do tidyverse.

**Questão 03 — Estrutura da base**

**Analise** a estrutura da base utilizando a função `glimpse()`, verificando os nomes das variáveis, seus tipos e uma amostra dos valores armazenados.

**Questão 04 — Resumo das variáveis**

**Realize** um resumo das variáveis da base, buscando identificar características relevantes, como valores mínimos e máximos, distribuição dos dados, categorias existentes e possíveis inconsistências.

**Questão 05 — Classificação das variáveis**

**Analise** as variáveis quanto aos seus tipos, diferenciando aquelas de natureza **quantitativa** das **qualitativas**, com base na estrutura identificada pelo R.

**Questão 06 — Valores ausentes**

**Investigue** a existência de valores ausentes na base, identificando sua quantidade, as variáveis afetadas e as respectivas observações. Para tornar a verificação sistemática, **utilize** a função `across()`.

**Questão 07 — Valores incompatíveis**

**Investigue** valores potencialmente incompatíveis com o contexto da Engenharia Civil, considerando variáveis como idade, resistência, abatimento, densidade, relação água/cimento e absorção. **Utilize** a função `filter()` para localizar os registros suspeitos.

**Questão 08 — Possíveis erros de digitação**

**Identifique** registros que apresentem características de possíveis erros de digitação. Para isso, **utilize** funções como `filter()` e `select()`, permitindo localizar e visualizar os registros completos.

**Questão 09 — Padronização da variável `obra`**

**Verifique** as categorias da variável `obra` utilizando `count()` e `distinct()`, buscando identificar diferenças de grafia, espaços ou outras inconsistências entre categorias que deveriam representar o mesmo bloco.

**Questão 10 — Padronização da variável `tipo_concreto`**

**Analise** as categorias da variável `tipo_concreto` para verificar se existem diferentes formas de representar uma mesma classe de concreto.

**Questão 11 — Verificação dos tipos após o diagnóstico**

Após identificar os problemas, **verifique** novamente a estrutura da base utilizando `glimpse()` e outras funções apropriadas, avaliando como os erros encontrados podem influenciar a interpretação dos tipos das variáveis.

**Questão 12 — Criação da base limpa**

**Crie** uma cópia da base original denominada `dados_limpos`, preservando a base `dados` para garantir a possibilidade de comparação e recuperação das informações originais durante o processo de tratamento.

**Questão 13 — Limpeza das variáveis qualitativas**

**Padronize** as variáveis qualitativas utilizando funções do pacote `stringr`, como `str_trim()`, `str_to_upper()`, `str_replace()` e `str_replace_all()`. **Elimine** espaços indevidos e **uniformize** as categorias.

**Questão 14 — Conversão das variáveis quantitativas**

**Converta** as variáveis que deveriam ser quantitativas para seus tipos adequados. **Considere** problemas relacionados à utilização de vírgula decimal, caracteres indevidos e registros armazenados como texto, utilizando recursos do pacote `readr` quando apropriado.

**Questão 15 — Tratamento dos valores ausentes**

**Identifique** e **analise** individualmente os valores ausentes. **Considere** as possibilidades de exclusão da observação, substituição do valor, manutenção do `NA` ou consulta à fonte original, e **adote** a alternativa considerada mais adequada diante das informações disponíveis.

**Questão 16 — Verificação após a limpeza**

Após realizar o processo de limpeza, **verifique** novamente a estrutura e o resumo da base. **Confirme** as alterações realizadas e quais inconsistências foram corrigidas.

**Questão 17 — Resistência média**

**Calcule** a resistência média à compressão dos corpos de prova e, posteriormente, **determine** as médias considerando diferentes agrupamentos, como bloco da obra, tipo de concreto e idade do corpo de prova.

**Questão 18 — Comparação entre obras**

**Compare** as resistências médias entre os diferentes blocos da obra. **Organize** os resultados em ordem crescente ou decrescente utilizando `arrange()`, permitindo identificar os blocos com maior e menor resistência média.

**Questão 19 — Resistência por classe de concreto**

**Calcule** a resistência média para cada classe de concreto, considerando C25, C30, C35 e C40. **Organize** os resultados da maior para a menor resistência média.

**Questão 20 — Estatísticas por grupo**

**Calcule**, para cada tipo de concreto, as médias da resistência, consumo de cimento, relação água/cimento, abatimento e densidade. **Utilize** a combinação `group_by()` e `summarise()` para realizar as análises agrupadas.

**Questão 21 — Resistência relativa**

**Crie** a variável `resistencia_relativa`, representando a razão entre a resistência observada e uma resistência de referência associada à classe do concreto. Para estabelecer os valores de referência e realizar a classificação, **utilize** as funções `mutate()` e `case_when()`.

**Questão 22 — Classificação dos corpos de prova**

**Crie** a variável `classificacao`, destinada a classificar os corpos de prova segundo critérios relacionados à resistência. **Defina** e **justifique** os limites adotados considerando o objetivo da análise.

**Questão 23 — Resistência acima da média**

**Crie** a variável `acima_media`, assumindo os valores `TRUE` ou `FALSE`, indicando se a resistência de cada corpo de prova está acima da média de seu respectivo tipo de concreto. **Utilize** `group_by()` em conjunto com `mutate()`.

**Questão 24 — Quantidade de observações por grupo**

**Determine** a quantidade de observações existente em cada categoria de `tipo_concreto`, utilizando `group_by()` e `summarise()` para produzir uma tabela organizada.

**Questão 25 — Média por tipo de concreto**

**Calcule** a resistência média para cada tipo de concreto e, posteriormente, **ordene** os resultados utilizando `arrange()`, facilitando a comparação entre os grupos.

**Questão 26 — Estatísticas descritivas por grupo**

**Calcule** diferentes estatísticas da resistência à compressão para cada tipo de concreto, incluindo número de observações, média, mediana, desvio-padrão, mínimo e máximo. **Utilize** essas medidas para realizar uma análise mais completa do comportamento dos dados.

**Questão 27 — Seleção das variáveis quantitativas**

**Selecione** as variáveis quantitativas relacionadas às propriedades do concreto utilizando `select()`, podendo combiná-la com `where()` ou `all_of()`. **Crie** uma tabela contendo somente as informações relevantes para as análises quantitativas.

**Questão 28 — Cálculo de médias com `across()`**

**Utilize** a função `across()` para calcular simultaneamente as médias das variáveis quantitativas selecionadas. **Compare** o resultado com a realização individual das mesmas operações, avaliando a facilidade de manutenção do código.

**Questão 29 — Transformação simultânea de variáveis**

**Realize** uma transformação simultânea em um conjunto de variáveis quantitativas utilizando `mutate()` e `across()`. **Escolha** a transformação de acordo com o objetivo da análise e sua utilidade no tratamento dos dados.

**Questão 30 — Estatísticas múltiplas com `across()`**

**Utilize** a combinação de `across()` e `summarise()` para calcular diferentes estatísticas das variáveis quantitativas, agrupadas por tipo de concreto. **Reduza** a repetição de comandos e **organize** o código.

**Questão 31 — Padronização de textos**

**Investigue** e **padronize** a variável `obra` utilizando funções do pacote `stringr`. **Verifique** situações envolvendo espaços, diferenças entre letras maiúsculas e minúsculas e diferentes grafias para uma mesma categoria.

**Questão 32 — Identificação de padrões textuais**

**Utilize** a função `str_detect()` para localizar registros contendo determinados padrões textuais nas variáveis `tipo_concreto` ou `obra`. **Utilize** essa abordagem como ferramenta auxiliar para identificar inconsistências na base.

**Questão 33 — Distribuição da resistência**

**Elabore** um gráfico utilizando `ggplot2` e `geom_boxplot()` para comparar a distribuição da resistência à compressão entre os diferentes tipos de concreto. **Avalie** diferenças de tendência central, dispersão e possíveis valores discrepantes.

**Questão 34 — Consumo de cimento e resistência**

**Elabore** um gráfico de dispersão utilizando `geom_point()` para investigar a relação entre o consumo de cimento e a resistência à compressão. Quando apropriado, **adicione** uma linha de tendência para auxiliar na identificação do comportamento dos dados.

**Questão 35 — Relação água/cimento e resistência**

**Elabore** um gráfico utilizando `ggplot2` para investigar a relação entre a relação água/cimento e a resistência à compressão. **Analise** o comportamento observado, buscando identificar tendências relevantes para o controle tecnológico do concreto.

**Questão 36 — Comparação entre obras**

**Investigue**, de forma descritiva, a afirmação de que os concretos utilizados no Bloco C apresentam desempenho superior aos demais blocos. **Combine** ferramentas do `dplyr` e `ggplot2` para comparar os resultados entre as obras.

**Questão 37 — Idade e resistência**

**Analise** a resistência média dos corpos de prova em diferentes idades utilizando `group_by()` e `summarise()`. Em seguida, **represente** os resultados graficamente para investigar o comportamento da resistência em função do aumento da idade.

**Questão 38 — Resumo para o engenheiro**

**Elabore** uma tabela-resumo contendo informações estatísticas consideradas relevantes para o acompanhamento da qualidade do concreto. **Justifique** as informações selecionadas de acordo com sua utilidade para a interpretação dos resultados e apoio à tomada de decisão do engenheiro.

## 🏗️ Desafio final — O engenheiro responsável pelos dados

Como etapa final, **desenvolva** um **script organizado em R**, utilizando prioritariamente ferramentas da família **tidyverse**, capaz de reproduzir as principais etapas realizadas ao longo do relatório.


O script deverá contemplar:

1. **Inspeção inicial da base**;
2. **Identificação de possíveis problemas**;
3. **Verificação de valores ausentes**;
4. **Identificação de inconsistências**;
5. **Produção de uma versão limpa dos dados**;
6. **Geração de estatísticas descritivas**;
7. **Criação de variáveis derivadas**;
8. **Produção de representações gráficas**;
9. **Geração de informações úteis ao engenheiro responsável pela obra**.

O código deverá ser organizado de maneira sequencial e documentada, permitindo que outro profissional consiga compreender as etapas realizadas, as transformações aplicadas e as decisões tomadas durante o tratamento da base.


# 📚 Fundamentação teórica

A **Estatística Descritiva** compreende métodos utilizados para resumir e interpretar dados por meio de medidas de posição, dispersão e representação gráfica [@batista2024estatistica]. Esses recursos permitem identificar padrões, variações e diferenças entre os dados analisados.

Na análise de dados da **Engenharia Civil**, essas ferramentas contribuem para a interpretação de resultados experimentais e para a identificação de comportamentos que possam auxiliar na avaliação dos materiais e processos construtivos.

O **R**, por meio de ferramentas do **tidyverse**, possibilita organizar, tratar, transformar e analisar os dados de forma sistemática [@batista2023rbasico]. Sua aplicação facilita a realização das análises estatísticas e a representação dos resultados.

Assim, os conceitos estatísticos e as ferramentas computacionais empregados neste relatório fornecem suporte para a análise e interpretação dos dados de controle tecnológico do concreto.

# 🔍 Resultados e Discussão

## Questão 1

A base de dados foi importada para o R e atribuída ao objeto `dados` utilizando a função `read_csv2()`. Essa função foi adequada ao formato do arquivo, que utilizou o ponto e vírgula (`;`) como separador das colunas. Por padrão, a primeira linha é interpretada como o nome das variáveis, não sendo necessário nenhum outro comando adicional.

Para verificar a importação, foram utilizadas as funções `head()` e `tail()`. A função `head()` apresentou as primeiras observações da base, enquanto `tail()` apresentou as últimas. O argumento `width = Inf`, utilizado em `print()`, permitiu visualizar todas as colunas sem que fossem ocultadas pela largura da tela.

```{r}
library(tidyverse)

dados <- read_csv2("base_de_dados.csv", trim_ws = FALSE)

print(head(dados), width = Inf)
print(tail(dados), width = Inf)
```

A visualização das primeiras e últimas observações permitiu confirmar a correta importação dos dados, incluindo os nomes das variáveis e seus respectivos valores.

## Questão 2

As dimensões da base foram verificadas por meio das funções `nrow()` e `ncol()`. A função `nrow()` retornou o número de linhas, correspondente às **observações**, enquanto `ncol()` retornou o número de colunas, correspondente às **variáveis**.

```{r}
nrow(dados)
ncol(dados)
```

A base apresentou **100 observações e 10 variáveis**. Dessa forma, cada linha representou uma observação e cada coluna correspondeu a uma variável utilizada na análise.

## Questão 3

A estrutura da base foi apresentada por meio da função `glimpse()`, pertencente ao **tidyverse**. Essa função permite visualizar de forma resumida o número de observações, as variáveis existentes, os tipos atribuídos pelo R e alguns dos valores armazenados.

```{r}
glimpse(dados)
```

A análise da estrutura permitiu verificar que a base possui **100 observações e 10 variáveis**, além de identificar como cada variável havia sido reconhecida inicialmente pelo R. As variáveis foram apresentadas com seus respectivos tipos (`<chr>` e `<dbl>`) e alguns dos valores armazenados, sendo essa informação importante para verificar se os tipos atribuídos estão de acordo com a natureza dos dados.


## Questão 4

Para apresentar um resumo das variáveis da base, foi realizada inicialmente uma separação entre as variáveis **quantitativas e qualitativas**, considerando a classificação atribuída pelo R.

```{r}
quantitativas <- dados %>%
  select(where(is.numeric)) %>%
  print(width = Inf)

qualitativas <- dados %>%
  select(where(is.character)) %>%
  print(width = Inf)
```

A função `select()` permite selecionar variáveis da base, enquanto `where()` aplica uma condição às colunas. Assim, `is.numeric()` identifica as variáveis armazenadas como numéricas e `is.character()` identifica aquelas armazenadas como texto.

### Resumo das variáveis quantitativas

```{r}
quantitativas %>%
  summarise(
    across(
      everything(),
      list(
        mínimo = ~min(.x, na.rm = TRUE),
        média = ~mean(.x, na.rm = TRUE),
        mediana = ~median(.x, na.rm = TRUE),
        máximo = ~max(.x, na.rm = TRUE)
      )
    )
  ) %>%
  print(width = Inf)
```

Como o objeto `quantitativas` já contém somente as variáveis numéricas, `everything()` indica que as operações devem ser aplicadas a **todas as colunas desse objeto**. A função `summarise()` produz o resumo estatístico e `across()` permite realizar as mesmas operações simultaneamente em diferentes variáveis.

O `list()` possibilita calcular **várias estatísticas para cada variável**, neste caso, mínimo, média, mediana e máximo. O `.x` representa a variável que está sendo processada pelo `across()`, permitindo que a mesma função seja aplicada a cada coluna. Já `na.rm = TRUE` determina que os valores ausentes (`NA`) sejam desconsiderados nos cálculos.

### Resumo das variáveis qualitativas

Para as variáveis qualitativas, foi verificada a quantidade de valores distintos presentes em cada variável:

```{r}
qualitativas %>%
  summarise(
    across(
      everything(),
      ~n_distinct(.x)
    )
  ) %>%
  print(width = Inf)
```

Nesse caso, `n_distinct(.x)` contabiliza a quantidade de valores diferentes em cada coluna. Essa informação permite verificar as categorias existentes e identificar possíveis inconsistências de preenchimento, como diferenças de grafia ou formas distintas de representar uma mesma categoria.

### Informações que chamam atenção

O resumo evidencia que `id_corpo_prova`, `obra` e `tipo_concreto` são variáveis qualitativas, enquanto `idade_dias`, `abatimento_mm`, `densidade_kg_m3` e `absorção_agregado_pct` foram reconhecidas pelo R como quantitativas.

Entretanto, `resistencia_mpa`, `cimento_kg_m3` e `relacao_a_c` são **quantitativas pela natureza da informação**, mas foram reconhecidas pelo R como `character`. Essa inconsistência pode estar relacionada à presença de vírgulas decimais, caracteres indevidos ou outras diferenças no preenchimento dos dados.

Em comparação com o Relatório 02, observa-se que a função `summary()` apresenta uma forma mais prática e direta de obter um resumo geral das variáveis. Por outro lado, os recursos do `tidyverse` oferecem maior flexibilidade para selecionar, organizar e aplicar operações específicas às variáveis, sendo mais adequados quando se deseja um diagnóstico ou tratamento mais detalhado dos dados.


## Questão 5

A classificação das variáveis foi realizada considerando tanto a **natureza da informação** quanto o tipo inicialmente atribuído pelo R.

```{r}
dados %>%
  summarise(
    across(
      everything(),
      ~class(.x)[1]
    )
  ) %>%
  print(width = Inf)
```

A função `everything()` seleciona todas as colunas da base e `across()` aplica `class()` a cada uma delas, permitindo verificar como o R classificou cada variável.

Inicialmente, as variáveis podem ser interpretadas da seguinte forma:

| Natureza                                                       | Variáveis                                                                 |
| -------------------------------------------------------------- | ------------------------------------------------------------------------- |
| **Qualitativas**                                               | `id_corpo_prova`, `obra`, `tipo_concreto`                                 |
| **Quantitativas reconhecidas como numéricas**                  | `idade_dias`, `abatimento_mm`, `densidade_kg_m3`, `absorção_agregado_pct` |
| **Quantitativas reconhecidas incorretamente como `character`** | `resistencia_mpa`, `cimento_kg_m3`, `relacao_a_c`                         |

Assim, as variáveis `resistencia_mpa`, `cimento_kg_m3` e `relacao_a_c` constituem um ponto importante do diagnóstico. Apesar de possuírem natureza quantitativa, seu armazenamento como texto impede que sejam tratadas corretamente em cálculos estatísticos.

## Questão 6

A existência de valores ausentes na base foi investigada utilizando `across()` em conjunto com `is.na()`. Essa abordagem permite realizar uma verificação sistemática de todas as variáveis da base, identificando **quantos valores ausentes existem, em quais variáveis eles aparecem e em quais observações estão localizados**.

### Quantidade de valores ausentes por variável

Inicialmente, foi calculada a quantidade de valores ausentes em cada variável da base. Para isso, utilizou-se `across()` para aplicar a função `is.na()` a todas as variáveis e, posteriormente, `pivot_longer()` para organizar os resultados em formato de tabela.

```{r}
ausentes_variaveis <- dados %>%
  summarise(
    across(
      everything(),
      ~sum(is.na(.x))
    )
  ) %>%
  pivot_longer(
    cols = everything(),
    names_to = "variavel",
    values_to = "quantidade_ausentes"
  )

variaveis_com_ausentes <- ausentes_variaveis %>%
  filter(quantidade_ausentes > 0) %>%
  arrange(desc(quantidade_ausentes))

knitr::kable(
  variaveis_com_ausentes,
  col.names = c(
    "Variável",
    "Quantidade de valores ausentes"
  ),
  caption = "Variáveis que apresentam valores ausentes"
)
```

A tabela apresenta somente as variáveis que possuem valores ausentes, permitindo identificar quais campos da base foram afetados e a quantidade de `NA` encontrada em cada um deles.

### Quantidade total de valores ausentes

Em seguida, foi determinada a quantidade total de valores ausentes existentes na base. Esse valor foi obtido pela soma dos `NA` encontrados em todas as variáveis.

```{r}
total_ausentes <- dados %>%
  summarise(
    quantidade_total = sum(
      across(
        everything(),
        ~sum(is.na(.x))
      )
    )
  )

knitr::kable(
  total_ausentes,
  col.names = "Quantidade total de valores ausentes",
  caption = "Quantidade total de valores ausentes na base"
)
```

O resultado apresenta a quantidade total de valores ausentes identificados na base de dados.

### Localização dos valores ausentes

Após identificar a quantidade e as variáveis afetadas, foi realizada a localização das observações que apresentam valores ausentes.


```{r}
localizacao_ausentes <- dados %>%
  mutate(
    observacao = row_number()
  ) %>%
  pivot_longer(
    cols = -c(observacao, id_corpo_prova),
    names_to = "variavel",
    values_to = "valor",
    values_transform = list(valor = as.character)
  ) %>%
  filter(
    is.na(valor)
  ) %>%
  select(
    observacao,
    id_corpo_prova,
    variavel
  ) %>%
  arrange(observacao)

knitr::kable(
  localizacao_ausentes,
  col.names = c(
    "Observação",
    "Corpo de prova",
    "Variável afetada"
  ),
  caption = "Localização dos valores ausentes"
)
```

A tabela permite identificar diretamente **em qual observação, em qual corpo de prova e em qual variável** cada valor ausente está localizado.

## Questão 07

## Questão 08

A existência de possíveis erros de digitação foi investigada considerando principalmente as variáveis quantitativas que apresentaram valores armazenados como texto. Para isso, foram utilizadas funções do **tidyverse**, especialmente `filter()`, `select()` e `str_detect()`, permitindo identificar registros que apresentam caracteres incompatíveis com o preenchimento esperado de uma variável numérica.

Foi realizada uma verificação nas variáveis `idade_dias`, `resistencia_mpa`, `cimento_kg_m3`, `relacao_a_c`, `abatimento_mm`, `densidade_kg_m3` e `absorção_agregado_pct`, procurando valores que contenham letras ou outros caracteres que não sejam esperados em uma variável quantitativa.

```{r}
registros_suspeitos <- dados %>%
  filter(
    if_any(
      c(
        idade_dias,
        resistencia_mpa,
        cimento_kg_m3,
        relacao_a_c,
        abatimento_mm,
        densidade_kg_m3,
        absorção_agregado_pct
      ),
      ~str_detect(as.character(.x), "[A-Za-z]")
    )
  ) %>%
  select(
    id_corpo_prova,
    obra,
    tipo_concreto,
    idade_dias,
    resistencia_mpa,
    cimento_kg_m3,
    relacao_a_c,
    abatimento_mm,
    densidade_kg_m3,
    absorção_agregado_pct
  )

print(registros_suspeitos, width = Inf)
```

A função `if_any()` permite verificar simultaneamente várias variáveis, enquanto `str_detect()` identifica a presença de letras nos valores. A conversão para `character` por meio de `as.character()` permite realizar a busca independentemente do tipo inicialmente atribuído pelo R.

Após a filtragem, foram identificados registros que apresentam possíveis erros de digitação em variáveis que deveriam conter somente valores quantitativos.

Para apresentar os registros completos, foi utilizada a função `kable()`:

```{r}
knitr::kable(
  registros_suspeitos,
  caption = "Registros com possíveis erros de digitação"
)
```

Entre os registros identificados, destaca-se o **CP-019**, que apresenta o valor `3O,4` na variável `resistencia_mpa`. Nesse caso, a presença da letra **O** no lugar do algarismo **0** caracteriza um possível erro de digitação.

Também foi identificado o **CP-037**, que apresenta o valor `390O` na variável `cimento_kg_m3`. Novamente, a presença da letra **O** em uma variável quantitativa indica um possível erro de preenchimento.

## Questão 9

A variável `obra` foi analisada para verificar se todas as categorias estão escritas de forma padronizada. Para isso, foram utilizadas as funções `count()` e `distinct()`, que permitem identificar as categorias existentes e a quantidade de ocorrências de cada uma.

Inicialmente, foi realizada a contagem das categorias presentes na variável `obra`:

```{r}
dados %>%
  count(obra) %>%
  arrange(obra)
```

Em seguida, as categorias distintas foram verificadas utilizando `distinct()`:

```{r}
dados %>%
  distinct(obra) %>%
  arrange(obra)
```

A análise mostrou que existe uma inconsistência na variável `obra`: a categoria **"Bloco B "** apresenta um espaço adicional ao final do texto, enquanto **"Bloco B"** representa a mesma categoria sem esse espaço.

Para identificar especificamente essa diferença de preenchimento, foi utilizada a função `str_length()`:

```{r}
dados %>%
  distinct(obra) %>%
  mutate(
    quantidade_caracteres = str_length(obra)
  ) %>%
  arrange(obra)
```

A diferença no número de caracteres confirma que os dois registros possuem uma diferença de formatação, embora representem a mesma obra.

Portanto, a variável `obra` **não está totalmente padronizada**. A inconsistência identificada é o espaço adicional presente em **"Bloco B "**. Esse problema será corrigido posteriormente na etapa de limpeza e padronização da base, utilizando funções do pacote `stringr`.

## Questão 10

A variável `tipo_concreto` foi analisada para verificar se todas as categorias estão padronizadas quanto à forma de escrita. Para isso, foram utilizadas funções do **tidyverse**, como `count()` e `distinct()`, permitindo identificar as diferentes categorias presentes na base e a quantidade de observações pertencentes a cada uma.

Inicialmente, foi realizada a contagem das categorias existentes:

```{r}
dados %>%
  count(tipo_concreto) %>%
  arrange(tipo_concreto)
```

Em seguida, foram identificadas as categorias distintas da variável:

```{r}
dados %>%
  distinct(tipo_concreto) %>%
  arrange(tipo_concreto)
```

A análise das categorias mostrou que existe uma inconsistência de padronização entre **`C30`** e **`c30`**. Apesar de apresentarem grafias diferentes, ambas representam o mesmo tipo de concreto, sendo a diferença causada apenas pela utilização de letras maiúsculas e minúsculas.

Para evidenciar essa diferença de forma mais clara, foi utilizada a função `str_to_upper()`, pertencente ao pacote `stringr`, criando uma representação padronizada das categorias:

```{r}
dados %>%
  distinct(tipo_concreto) %>%
  mutate(
    categoria_padronizada = str_to_upper(tipo_concreto)
  ) %>%
  arrange(categoria_padronizada)
```

Após a transformação, `C30` e `c30` passam a apresentar a mesma representação, confirmando que se trata da mesma categoria escrita de maneiras diferentes.

Portanto, a variável `tipo_concreto` **não está totalmente padronizada**. A inconsistência identificada é a utilização de **`C30` e `c30` para representar o mesmo tipo de concreto**. Essa diferença deverá ser corrigida posteriormente na etapa de limpeza da base, de modo que todas as observações da mesma classe sejam representadas de forma uniforme.

## Questão 11

Após a identificação dos problemas existentes na base, foi realizada uma nova verificação dos tipos das variáveis. Essa etapa é importante para confirmar como o R está interpretando cada coluna e avaliar se os tipos atribuídos são compatíveis com a natureza das informações armazenadas.

Para isso, foi utilizada a função `glimpse()`, que apresenta de forma resumida a estrutura da base, incluindo os nomes das variáveis, seus tipos e alguns dos valores armazenados.

```{r} 
glimpse(dados)
```

Também foi realizada uma verificação específica dos tipos de todas as variáveis utilizando `summarise()` e `across()`:

```{r} 
dados %>%
  summarise(
    across(
      everything(),
      ~class(.x)[1]
    )
  ) %>%
  print(width = Inf)
```

A análise permite verificar que as variáveis `id_corpo_prova`, `obra` e `tipo_concreto` estão armazenadas como texto, o que é adequado para variáveis qualitativas.

As variáveis `idade_dias`, `abatimento_mm`, `densidade_kg_m3` e `absorção_agregado_pct` estão armazenadas como variáveis numéricas, sendo compatíveis com sua natureza quantitativa.

Por outro lado, `resistencia_mpa`, `cimento_kg_m3` e `relacao_a_c` continuam sendo reconhecidas como `character`, embora sejam variáveis quantitativas. Essa situação está relacionada aos problemas identificados anteriormente, como a utilização de vírgula decimal e a presença de possíveis caracteres indevidos em alguns registros.

Portanto, a verificação confirma que **nem todas as variáveis apresentam tipos adequados para as análises estatísticas**. 

**Questão para reflexão**

Um único valor digitado incorretamente pode alterar a maneira como o R interpreta uma variável inteira porque o programa utiliza os valores armazenados na coluna para determinar automaticamente seu tipo de dado.

Por exemplo, se uma variável deveria conter somente números, mas uma das observações apresentar uma letra, como `3O,4`, o R pode interpretar toda a coluna como `character`, mesmo que os demais valores sejam numéricos. Dessa forma, um único registro incompatível pode impedir que a variável seja reconhecida diretamente como quantitativa.

Isso é importante porque uma variável armazenada como texto não pode ser utilizada normalmente em operações matemáticas e estatísticas, como cálculo de média, mediana ou desvio-padrão.

Portanto, *um único erro de preenchimento pode afetar a interpretação de toda a variável*, sendo fundamental realizar a inspeção e a limpeza dos dados antes das análises estatísticas.


## Questão 12

Para preservar os dados originais durante as etapas de tratamento, foi criada uma cópia da base denominada `dados_limpos`:

```{r}
dados_limpos <- dados
```

A partir deste momento, as alterações necessárias para limpeza, padronização e conversão dos dados serão realizadas na base `dados_limpos`, mantendo o objeto `dados` inalterado.

É recomendável preservar a base original porque ela funciona como uma **referência dos dados inicialmente coletados**. Dessa forma, caso ocorra algum erro durante o tratamento, é possível comparar os resultados com os valores originais e recuperar as informações sem precisar importar novamente a base.

Além disso, manter a base original permite **rastrear e justificar as alterações realizadas**, tornando o processo de tratamento mais seguro, transparente e reprodutível.

## Questão 13

Após a identificação das inconsistências nas variáveis qualitativas, foi realizada a padronização das categorias na base `dados_limpos`. Para isso, foram utilizadas funções do pacote `stringr`, como `str_trim()`, `str_to_upper()` e `str_replace_all()`.

A transformação foi aplicada de forma sistemática às variáveis `obra` e `tipo_concreto`:

```{r}
dados_limpos <- dados_limpos %>%
  mutate(
    obra = obra %>%
      str_trim() %>%
      str_to_upper() %>%
      str_replace_all("BLOCO B", "BLOCO B"),
    
    tipo_concreto = tipo_concreto %>%
      str_trim() %>%
      str_to_upper() %>%
      str_replace_all("C30", "C30")
  )
```

A função `str_trim()` remove espaços desnecessários no início e no final dos textos, enquanto `str_to_upper()` uniformiza todas as categorias utilizando letras maiúsculas.

A função `str_replace_all()` foi utilizada para realizar substituições explícitas nas categorias. Dessa forma, caso existam diferentes formas de preenchimento que devam representar a mesma categoria, elas podem ser direcionadas para uma única representação padronizada.

Para verificar o resultado da transformação, foram novamente contabilizadas as categorias:

```{r}
dados_limpos %>%
  count(obra) %>%
  arrange(obra)

dados_limpos %>%
  count(tipo_concreto) %>%
  arrange(tipo_concreto)
```

Com a aplicação das transformações, a categoria **"Bloco B "**, que apresentava um espaço adicional, passa a ser representada de forma uniforme como **"BLOCO B"**. Da mesma maneira, as categorias **"C30"** e **"c30"** passam a ser representadas como **"C30"**.

Assim, as variáveis qualitativas foram padronizadas de maneira **consistente e reprodutível**, evitando a necessidade de corrigir manualmente cada observação e garantindo que categorias que representam a mesma informação sejam reconhecidas como uma única categoria nas análises posteriores.


## Questão 14


As variáveis `idade_dias`, `resistencia_mpa`, `cimento_kg_m3`, `relacao_a_c`, `abatimento_mm`, `densidade_kg_m3` e `absorção_agregado_pct` deveriam ser quantitativas. Entretanto, algumas delas foram identificadas como texto devido à presença de vírgula decimal, caracteres indevidos e valores ausentes.

Para realizar a conversão, os valores ausentes foram padronizados, os caracteres indevidos identificados foram corrigidos e as vírgulas decimais foram substituídas por pontos. Em seguida, foi utilizada a função `parse_number()` do pacote `readr` para realizar a conversão para o tipo numérico.

```{r}
dados_limpos <- dados_limpos %>%
  mutate(
    idade_dias = readr::parse_number(as.character(idade_dias)),
    
    resistencia_mpa = as.character(resistencia_mpa) %>%
      str_replace_all(",", ".") %>%
      str_replace_all("O", "0") %>%
      readr::parse_number(),
    
    cimento_kg_m3 = as.character(cimento_kg_m3) %>%
      str_replace_all("O", "0") %>%
      readr::parse_number(),
    
    relacao_a_c = as.character(relacao_a_c) %>%
      str_replace_all(",", ".") %>%
      readr::parse_number(),
    
    abatimento_mm = readr::parse_number(as.character(abatimento_mm)),
    
    densidade_kg_m3 = readr::parse_number(as.character(densidade_kg_m3)),
    
    absorção_agregado_pct = readr::parse_number(
      as.character(absorção_agregado_pct)
    )
  )

# Verificação dos tipos das variáveis
glimpse(dados_limpos)
```

A função `str_replace_all()` foi utilizada para substituir a vírgula decimal pelo ponto e corrigir os caracteres indevidos encontrados nos valores numéricos. Posteriormente, `readr::parse_number()` realizou a conversão dos valores registrados como texto para o formato numérico.

A verificação com `glimpse()` permite confirmar que as variáveis quantitativas passaram a ser reconhecidas como `numeric`, enquanto as variáveis qualitativas permanecem como texto. Dessa forma, a base fica adequada para a realização dos cálculos e análises estatísticas posteriores.

## Questão 15

Para identificar os valores ausentes, foram considerados não apenas os valores `NA`, mas também registros que representam ausência de informação, como `N/A`, `NULL`, `null`, `-` e células vazias. A investigação foi realizada utilizando funções do pacote `dplyr`.

```{r}
# Identificação e padronização dos diferentes registros de ausência
dados_ausentes <- dados_limpos %>%
  mutate(across(
    everything(),
    ~na_if(str_trim(as.character(.x)), "")
  )) %>%
  mutate(across(
    everything(),
    ~case_when(
      .x %in% c("NA", "N/A", "NULL", "null", "-") ~ NA_character_,
      TRUE ~ .x
    )
  ))

# Quantidade de valores ausentes por variável
dados_ausentes %>%
  summarise(across(everything(), ~sum(is.na(.)))) %>%
  tidyr::pivot_longer(
    cols = everything(),
    names_to = "variavel",
    values_to = "quantidade_NA"
  ) %>%
  filter(quantidade_NA > 0)
```

Também foi verificada a quantidade de observações que apresentam pelo menos um valor ausente:

```{r}
dados_ausentes %>%
  filter(if_any(everything(), is.na)) %>%
  summarise(
    observacoes_com_ausentes = n()
  )
```

Após a identificação, foi criada uma nova base contendo exclusivamente as observações que apresentam valores ausentes:

```{r}
# Base contendo as observações que possuem pelo menos um valor ausente
dados_excluidos <- dados_ausentes %>%
  filter(if_any(everything(), is.na))

# Base final sem observações com valores ausentes
dados_limpos <- dados_ausentes %>%
  filter(if_all(everything(), ~!is.na(.)))
```

A base `dados_excluidos` preserva os registros retirados da análise, enquanto `dados_limpos` passa a conter somente as observações completas.

### Justificativa

A presença de valores ausentes deve ser analisada de acordo com a importância da variável e com a quantidade de informações disponíveis. Neste conjunto de dados, as variáveis representam características relacionadas ao controle tecnológico do concreto, como resistência à compressão, abatimento, densidade e relação água/cimento. A substituição arbitrária de um valor ausente poderia criar uma informação que não foi efetivamente medida e, consequentemente, alterar os resultados das análises.

Por esse motivo, optou-se pela **exclusão das observações que apresentam pelo menos um valor ausente**, principalmente porque a quantidade de registros disponíveis é suficiente para manter uma base representativa após a remoção. Essa decisão evita a introdução de valores artificialmente estimados e mantém apenas observações completas para as análises posteriores.

A substituição dos valores seria mais adequada caso a quantidade de dados ausentes fosse elevada ou caso a perda das observações comprometesse significativamente a análise. A manutenção do `NA` também poderia ser utilizada quando a ausência da informação tivesse significado próprio ou quando determinada análise permitisse trabalhar diretamente com dados faltantes. Já a consulta à fonte original seria a alternativa mais adequada quando houvesse possibilidade de recuperar o valor real medido.

Neste caso, como os valores ausentes não podem ser considerados medições válidas e não há justificativa para estimá-los arbitrariamente, a exclusão das observações foi considerada a alternativa mais adequada. Entretanto, os registros excluídos foram preservados na base `dados_excluidos`, garantindo a rastreabilidade do tratamento realizado e permitindo que essas observações sejam posteriormente consultadas caso a fonte original dos dados seja disponibilizada.


## Questão 16

Após a realização das etapas de limpeza, foi verificada novamente a estrutura e o resumo estatístico da base `dados_limpos`. Essa etapa permite confirmar se as variáveis estão nos tipos adequados e se os problemas identificados anteriormente foram corrigidos.

```{r}
dados_limpos <- dados_limpos %>%
  mutate(
    idade_dias = readr::parse_number(as.character(idade_dias)),
    
    resistencia_mpa = as.character(resistencia_mpa) %>%
      str_replace_all(",", ".") %>%
      str_replace_all("O", "0") %>%
      readr::parse_number(),
    
    cimento_kg_m3 = as.character(cimento_kg_m3) %>%
      str_replace_all("O", "0") %>%
      readr::parse_number(),
    
    relacao_a_c = as.character(relacao_a_c) %>%
      str_replace_all(",", ".") %>%
      readr::parse_number(),
    
    abatimento_mm = readr::parse_number(as.character(abatimento_mm)),
    
    densidade_kg_m3 = readr::parse_number(as.character(densidade_kg_m3)),
    
    absorção_agregado_pct = readr::parse_number(
      as.character(absorção_agregado_pct)
    )
  )

# Verificação dos tipos das variáveis
glimpse(dados_limpos)
```

A comparação com a base original mostra que a estrutura dos dados foi aprimorada após o processo de limpeza. As variáveis quantitativas passaram a ser reconhecidas como numéricas, permitindo a realização adequada de operações estatísticas. Além disso, os registros que apresentavam valores ausentes, como `NA`, `N/A`, `NULL`, `null`, `-` ou células vazias, foram retirados da base utilizada nas análises.

Os principais problemas efetivamente corrigidos foram:

* conversão das variáveis quantitativas que estavam registradas como texto;
* padronização das vírgulas utilizadas como separadores decimais;
* correção de caracteres indevidos encontrados em valores numéricos;
* tratamento dos diferentes formatos utilizados para representar valores ausentes;
* exclusão das observações que apresentavam valores ausentes;
* padronização das variáveis qualitativas realizada nas etapas anteriores.

Dessa forma, `dados_limpos` apresenta uma estrutura mais consistente e adequada para as análises estatísticas seguintes. As observações excluídas não foram perdidas, pois foram armazenadas anteriormente na base `dados_excluidos`, enquanto a base `dados` original permanece preservada para comparação e rastreabilidade.

Portanto, a principal diferença em relação à base original é que a base limpa possui **somente observações completas e variáveis quantitativas corretamente reconhecidas pelo R**, reduzindo os problemas que poderiam interferir nos resultados das análises posteriores.


## Questão 17 

A resistência média à compressão dos corpos de prova foi calculada inicialmente considerando toda a base de dados. Em seguida, a média foi calculada separadamente de acordo com o bloco da obra, o tipo de concreto e a idade do corpo de prova.

```{r} 
# Resistência média de todos os corpos de prova
dados_limpos |>
  summarise(
    resistencia_media = mean(resistencia_mpa)
  )
```

A resistência média também foi calculada para cada bloco da obra:

```{r}
# Resistência média por bloco da obra
dados_limpos |>
  group_by(obra) |>
  summarise(
    resistencia_media = mean(resistencia_mpa)
  )
```

Em seguida, foi calculada a resistência média para cada tipo de concreto:

```{r} 
# Resistência média por tipo de concreto
dados_limpos |>
  group_by(tipo_concreto) |>
  summarise(
    resistencia_media = mean(resistencia_mpa)
  )
```

Por fim, foi calculada a resistência média para cada idade dos corpos de prova:

```{r} 
# Resistência média por idade do corpo de prova
dados_limpos |>
  group_by(idade_dias) |>
  summarise(
    resistencia_media = mean(resistencia_mpa)
  )
```

A função `group_by()` foi utilizada para dividir os dados de acordo com a variável de interesse, enquanto `summarise()` calculou a média da resistência à compressão em cada grupo. Dessa forma, é possível comparar o comportamento da resistência entre diferentes blocos da obra, tipos de concreto e idades dos corpos de prova.

Os resultados permitem observar como a resistência média varia conforme as características dos corpos de prova, possibilitando uma análise mais detalhada do comportamento do concreto na base estudada.

## Questão 18 

Para comparar os blocos da obra, foi calculada a resistência média à compressão para cada bloco. Em seguida, os resultados foram ordenados de forma crescente, permitindo identificar diretamente o bloco com menor e maior resistência média.

```{r} 
comparacao_obras <- dados_limpos |>
  group_by(obra) |>
  summarise(
    resistencia_media = mean(resistencia_mpa)
  ) |>
  arrange(resistencia_media)

comparacao_obras
```

O resultado apresenta os blocos organizados da **menor para a maior resistência média**. Assim, o primeiro bloco da tabela corresponde ao bloco que apresentou a menor resistência média, enquanto o último corresponde ao bloco que apresentou a maior resistência média.

Dessa forma, a utilização conjunta de `group_by()`, `summarise()` e `arrange()` permite realizar a comparação entre as obras de maneira simples e objetiva, facilitando a identificação dos blocos com os maiores e menores valores médios de resistência à compressão.

## Questão 19 

Para comparar as classes de concreto, foram consideradas as classes C25, C30, C35 e C40. A resistência média foi calculada para cada classe e os resultados foram organizados em ordem decrescente.

```{r}
resultado_tipo <- dados_limpos |>
  filter(tipo_concreto %in% c("C25", "C30", "C35", "C40")) |>
  group_by(tipo_concreto) |>
  summarise(
    resistencia_media = mean(resistencia_mpa),
    .groups = "drop"
  ) |>
  arrange(desc(resistencia_media))

resultado_tipo
```

A função `filter()` seleciona apenas as quatro classes solicitadas. Em seguida, `group_by()` agrupa os corpos de prova de acordo com a classe do concreto, enquanto `summarise()` calcula a resistência média de cada grupo. Por fim, `arrange(desc())` organiza os resultados da maior para a menor resistência média.

A **primeira linha do resultado corresponde à classe que apresentou a maior resistência média**, permitindo identificar diretamente a classe de concreto com melhor desempenho médio entre as classes analisadas.


## Questão 20 

Para comparar as diferentes classes de concreto, foram calculadas as médias da resistência à compressão, do consumo de cimento, da relação água/cimento, do abatimento e da densidade para cada tipo de concreto.

```{r}
estatisticas_concreto <- dados_limpos |>
  group_by(tipo_concreto) |>
  summarise(
    resistencia_media = mean(resistencia_mpa),
    cimento_medio = mean(cimento_kg_m3),
    relacao_a_c_media = mean(relacao_a_c),
    abatimento_medio = mean(abatimento_mm),
    densidade_media = mean(densidade_kg_m3),
    .groups = "drop"
  )

estatisticas_concreto
```

A utilização de `group_by()` permite separar os corpos de prova de acordo com o tipo de concreto. Em seguida, `summarise()` calcula a média de cada variável dentro de cada grupo. O argumento `.groups = "drop"` é utilizado para que o resultado final não permaneça agrupado.

Os resultados permitem comparar o comportamento médio das principais características do concreto entre as diferentes classes. De modo geral, espera-se que as classes de maior resistência apresentem valores médios de resistência à compressão superiores. A relação água/cimento também é uma variável importante, pois relações menores tendem a estar associadas a maiores resistências, desde que os demais fatores de dosagem e cura sejam adequados.

O consumo médio de cimento, o abatimento e a densidade permitem complementar essa avaliação. Diferenças no abatimento podem indicar diferentes características de trabalhabilidade das misturas, enquanto a densidade permite verificar se existem diferenças significativas entre os concretos analisados.

Assim, a tabela obtida possibilita avaliar conjuntamente as principais características dos diferentes tipos de concreto, identificando diferenças entre as classes e permitindo relacioná-las com o desempenho mecânico observado.

## Questão 21

Foi criada a variável `resistencia_relativa`, representando a razão entre a resistência observada e a resistência de referência correspondente à classe do concreto.

Como critério, foi considerada a resistência nominal indicada pela classe do concreto: **25 MPa para C25, 30 MPa para C30, 35 MPa para C35 e 40 MPa para C40**.

```{r}
dados_limpos <- dados_limpos |>
  mutate(
    resistencia_relativa = resistencia_mpa /
      case_when(
        tipo_concreto == "C25" ~ 25,
        tipo_concreto == "C30" ~ 30,
        tipo_concreto == "C35" ~ 35,
        tipo_concreto == "C40" ~ 40,
        TRUE ~ NA_real_
      )
  )

# Apresentação de apenas algumas observações para facilitar a visualização
dados_limpos |>
  select(
    id_corpo_prova,
    tipo_concreto,
    resistencia_mpa,
    resistencia_relativa
  ) |>
  slice_head(n = 10)
```

Foi apresentada somente uma amostra das observações no relatório para **evitar excesso de informações e poluição visual**, facilitando a compreensão do procedimento e da nova variável criada. Entretanto, o cálculo de `resistencia_relativa` foi realizado para **todas as observações da base `dados_limpos`**.

A função `case_when()` associa cada classe de concreto ao seu respectivo valor de referência. Em seguida, `mutate()` calcula a razão entre a resistência observada e a resistência de referência.

A interpretação é feita da seguinte forma: um valor de `resistencia_relativa` igual a **1,00** indica que a resistência observada corresponde à resistência de referência da classe. Valores **maiores que 1,00** indicam resistência observada superior à referência, enquanto valores **menores que 1,00** indicam resistência inferior à referência.

Por exemplo, um corpo de prova C35 com resistência de 36,3 MPa apresenta resistência relativa de aproximadamente **1,04**, indicando que sua resistência corresponde a aproximadamente 104% da resistência de referência de 35 MPa.

A resistência nominal da classe foi utilizada como referência por representar o valor associado à classificação do concreto, permitindo avaliar o desempenho observado de cada corpo de prova em relação à sua própria classe.

## Questão 22

[Para classificar os corpos de prova, foi utilizada a variável `resistencia_relativa`, criada na questão anterior. Dessa forma, cada resistência observada é comparada com a resistência de referência correspondente à sua classe de concreto.

Foram adotados os seguintes critérios:

* **Igual ou superior à referência:** `resistencia_relativa >= 1,00`;
* **Próxima da referência:** `0,90 <= resistencia_relativa < 1,00`;
* **Abaixo da referência:** `resistencia_relativa < 0,90`.

```{r} 
dados_limpos <- dados_limpos |>
  mutate(
    classificacao = case_when(
      resistencia_relativa >= 1.00 ~ "Igual ou superior à referência",
      resistencia_relativa >= 0.90 ~ "Próxima da referência",
      resistencia_relativa < 0.90 ~ "Abaixo da referência",
      TRUE ~ NA_character_
    )
  )

# Tabela para apresentação dos resultados
tabela_classificacao <- dados_limpos |>
  select(
    id_corpo_prova,
    tipo_concreto,
    resistencia_mpa,
    resistencia_relativa,
    classificacao
  )

knitr::kable(
  head(tabela_classificacao, 95),
  digits = 3,
  col.names = c(
    "Corpo de prova",
    "Tipo de concreto",
    "Resistência (MPa)",
    "Resistência relativa",
    "Classificação"
  ),
  caption = "Classificação dos corpos de prova segundo a resistência relativa."
)
```

A função `mutate()` foi utilizada para criar a variável `classificacao`, enquanto `case_when()` permite aplicar diferentes critérios de acordo com o valor de `resistencia_relativa`.

O valor **1,00** representa 100% da resistência de referência da classe. Portanto, valores iguais ou superiores a 1,00 indicam resistência observada igual ou superior à referência. Valores entre 0,90 e 1,00 foram considerados próximos da referência, enquanto valores inferiores a 0,90 foram classificados como abaixo da referência.

O limite de 10% foi adotado como **critério analítico para esta atividade**, permitindo diferenciar resultados próximos da referência daqueles que apresentam uma redução mais significativa. Esse critério não deve ser interpretado como um critério normativo de aceitação do concreto, mas como uma forma de organizar e interpretar os resultados da base de dados.


## Questão 23

Foi criada a variável `acima_media`, indicando se a resistência à compressão de cada corpo de prova está acima da resistência média de seu respectivo tipo de concreto.

Para isso, os dados foram agrupados por `tipo_concreto` e a média de resistência foi calculada automaticamente dentro de cada grupo.

```{r}
dados_limpos <- dados_limpos |>
  group_by(tipo_concreto) |>
  mutate(
    acima_media = resistencia_mpa > mean(resistencia_mpa)
  ) |>
  ungroup()

# Apresentação dos resultados
dados_limpos |>
  select(
    id_corpo_prova,
    tipo_concreto,
    resistencia_mpa,
    acima_media
  ) |>
  head(95) |>
  knitr::kable(
    digits = 2,
    col.names = c(
      "Corpo de prova",
      "Tipo de concreto",
      "Resistência (MPa)",
      "Acima da média"
    ),
    caption = "Classificação da resistência em relação à média do tipo de concreto."
  )
```

A função `group_by()` foi utilizada para separar os corpos de prova de acordo com o `tipo_concreto`. Em seguida, `mutate()` calcula a média da resistência dentro de cada grupo e compara cada valor observado com essa média.

A expressão `resistencia_mpa > mean(resistencia_mpa)` retorna diretamente um valor lógico: **`TRUE`** quando a resistência do corpo de prova está acima da média de seu tipo de concreto e **`FALSE`** quando está igual ou abaixo da média.

O procedimento atende ao desafio proposto, pois as médias de cada classe **não foram calculadas manualmente**. O próprio `group_by()` faz a separação dos grupos e `mean()` calcula automaticamente a média correspondente a cada tipo de concreto.


## Questão 24

Para determinar a quantidade de corpos de prova em cada tipo de concreto, os dados foram agrupados pela variável `tipo_concreto`. Em seguida, foi utilizada a função `summarise()` com `n()` para contar o número de observações pertencentes a cada grupo.

```{r}
observacoes_tipo <- dados_limpos |>
  group_by(tipo_concreto) |>
  summarise(
    quantidade = n(),
    .groups = "drop"
  )

knitr::kable(
  observacoes_tipo,
  col.names = c("Tipo de concreto", "Quantidade de observações"),
  caption = "Quantidade de observações por tipo de concreto."
)
```

A função `group_by()` organiza as observações de acordo com o tipo de concreto, enquanto `summarise()` permite calcular a quantidade de registros de cada grupo. A função `n()` realiza a contagem das observações.

O resultado é apresentado em uma tabela para facilitar a visualização e comparação da quantidade de corpos de prova existentes em cada classe de concreto.

## Questão 25

Calculando a resistência média de cada tipo de concreto. Group_by() agrupa as observações de acordo com o tipo de concreto. Summarise() calcula a resistência média de cada grupo. Arrange() ordena os resultados da menor para a maior resistência média.

```{r}
resistencia_media_tipo <- dados_limpos |>
  group_by(tipo_concreto) |>
  summarise(
    resistencia_media = mean(resistencia_mpa),
    .groups = "drop"
  ) |>
  arrange(resistencia_media)

# Apresentando os resultados em uma tabela organizada.
knitr::kable(
  resistencia_media_tipo,
  digits = 2,
  col.names = c(
    "Tipo de concreto",
    "Resistência média (MPa)"
  ),
  caption = "Resistência média por tipo de concreto."
)
```

O resultado apresenta a resistência média de cada tipo de concreto.
A função arrange() organiza os tipos de concreto em ordem crescente, permitindo identificar aquele que apresenta a menor e a maior resistência média na base analisada.


## Questão 26

Para cada tipo de concreto, foram calculadas simultaneamente diferentes estatísticas da variável `resistencia_mpa`, utilizando `group_by()` para separar os grupos e `summarise()` para obter o número de observações, a média, a mediana, o desvio-padrão, o valor mínimo e o valor máximo.

```{r}
estatisticas_resistencia <- dados_limpos |>
  group_by(tipo_concreto) |>
  summarise(
    quantidade = n(),
    media = mean(resistencia_mpa),
    mediana = median(resistencia_mpa),
    desvio_padrao = sd(resistencia_mpa),
    minimo = min(resistencia_mpa),
    maximo = max(resistencia_mpa),
    .groups = "drop"
  )

knitr::kable(
  estatisticas_resistencia,
  digits = 2,
  col.names = c(
    "Tipo de concreto",
    "Nº de observações",
    "Média (MPa)",
    "Mediana (MPa)",
    "Desvio-padrão (MPa)",
    "Mínimo (MPa)",
    "Máximo (MPa)"
  ),
  caption = "Estatísticas da resistência à compressão por tipo de concreto."
)
```

A tabela permite uma análise mais completa da resistência à compressão, pois a **média** representa o valor central dos resultados, enquanto a **mediana** permite verificar o comportamento do valor central sem sofrer tanta influência de valores extremos. O **desvio-padrão** informa a variabilidade dos resultados, e os valores **mínimo e máximo** mostram a amplitude das resistências observadas. Além disso, o número de observações indica a quantidade de dados utilizada em cada grupo.

Assim, apresentar várias estatísticas é mais informativo do que utilizar apenas a média, pois permite avaliar simultaneamente **tendência central, dispersão e amplitude dos resultados**, proporcionando uma caracterização mais adequada da resistência de cada tipo de concreto.



## Questão 27

Selecionando somente as variáveis quantitativas relacionadas às propriedades do concreto. A função `select()` permite escolher as variáveis que serão mantidas na tabela.


```{r}
# Selecionando somente as variáveis quantitativas.
# select() seleciona as variáveis que serão mantidas.
# where(is.numeric) seleciona automaticamente as variáveis numéricas.

propriedades_concreto <- dados_limpos |>
  select(where(is.numeric))

# Apresentando a nova tabela.
knitr::kable(
  propriedades_concreto,
  digits = 2,
  caption = "Variáveis quantitativas relacionadas às propriedades do concreto."
)
```

A nova tabela contém somente as variáveis quantitativas relacionadas às propriedades do concreto, excluindo as variáveis de identificação e classificação, como `id_corpo_prova`, `obra` e `tipo_concreto`. Dessa forma, os dados ficam organizados para as próximas análises quantitativas.


## Questão 28

Para calcular simultaneamente a média das variáveis quantitativas da base, foi utilizada a função `across()` em conjunto com `summarise()`. Dessa forma, a mesma operação é aplicada automaticamente a todas as variáveis reconhecidas pelo R como numéricas.

```{r}
# Calculando a média das variáveis quantitativas utilizando across().
# where(is.numeric) seleciona automaticamente as variáveis numéricas.
# mean() calcula a média de cada variável selecionada.

medias_across <- dados_limpos |>
  summarise(
    across(
      where(is.numeric),
      ~mean(.x, na.rm = TRUE)
    )
  )

# Apresentando os resultados.

knitr::kable(
  medias_across,
  digits = 2,
  caption = "Média das variáveis quantitativas utilizando across()."
)
```

Para comparação, as médias também podem ser calculadas individualmente com `summarise()`, sendo necessário indicar cada variável separadamente:

```{r}
medias_individuais <- dados_limpos |>
  summarise(
    idade_dias = mean(idade_dias, na.rm = TRUE),
    resistencia_mpa = mean(resistencia_mpa, na.rm = TRUE),
    cimento_kg_m3 = mean(cimento_kg_m3, na.rm = TRUE),
    relacao_a_c = mean(relacao_a_c, na.rm = TRUE),
    abatimento_mm = mean(abatimento_mm, na.rm = TRUE),
    densidade_kg_m3 = mean(densidade_kg_m3, na.rm = TRUE),
    absorção_agregado_pct = mean(absorção_agregado_pct, na.rm = TRUE),
    resistencia_relativa = mean(resistencia_relativa, na.rm = TRUE)
  )

knitr::kable(
  medias_individuais,
  digits = 2,
  caption = "Média das variáveis quantitativas utilizando summarise()."
)
```

Os dois procedimentos permitem obter as médias das variáveis quantitativas. Entretanto, `across()` torna o código mais prático e reduz a repetição, pois aplica automaticamente a mesma função a todas as variáveis numéricas da base. Dessa forma, caso novas variáveis quantitativas sejam adicionadas, elas também poderão ser incluídas no cálculo sem a necessidade de especificá-las individualmente.


## Questão 29

Para realizar uma transformação simultânea nas variáveis quantitativas, foi utilizada a combinação das funções `mutate()` e `across()`. Nesse caso, foi realizada a **padronização** dos valores, subtraindo a média da variável e dividindo o resultado pelo seu desvio-padrão.

```{r}
# Padronizando simultaneamente as variáveis quantitativas.
# mutate() cria ou modifica variáveis na base de dados.
# across() aplica a mesma transformação a todas as variáveis numéricas.
# A padronização transforma os valores para uma escala comum.

dados_padronizados <- dados_limpos |>
  mutate(
    across(
      where(is.numeric),
      ~(.x - mean(.x, na.rm = TRUE)) / sd(.x, na.rm = TRUE)
    )
  )

# Apresentando os primeiros registros após a transformação.

knitr::kable(
  head(dados_padronizados),
  digits = 2,
  caption = "Variáveis quantitativas após a padronização."
)
```

A padronização transforma as variáveis para uma escala comum, na qual a média passa a ser aproximadamente **0** e o desvio-padrão aproximadamente **1**. Assim, os valores indicam quantos desvios-padrão cada observação está acima ou abaixo da média.

Essa transformação é útil para comparar variáveis que apresentam **unidades e escalas diferentes**, evitando que uma variável com valores numericamente maiores tenha maior influência apenas por sua escala. O uso conjunto de `mutate()` e `across()` torna o procedimento mais prático, pois permite aplicar a mesma transformação simultaneamente a todas as variáveis quantitativas.


## Questão 30

Para comparar as variáveis quantitativas entre os diferentes tipos de concreto, foram calculadas a **média e o desvio-padrão** de cada variável dentro de cada grupo. Para isso, foi utilizada a combinação das funções `group_by()`, `summarise()` e `across()`.

```{r}
# Calculando a média e o desvio-padrão das variáveis quantitativas
# para cada tipo de concreto.
# group_by() separa as observações por tipo de concreto.
# summarise() calcula as estatísticas para cada grupo.
# across() aplica as mesmas funções a todas as variáveis numéricas.

estatisticas_tipo <- dados_limpos |>
  group_by(tipo_concreto) |>
  summarise(
    across(
      where(is.numeric),
      list(
        media = ~mean(.x, na.rm = TRUE),
        desvio_padrao = ~sd(.x, na.rm = TRUE)
      )
    ),
    .groups = "drop"
  )

# Apresentando os resultados em uma tabela.

knitr::kable(
  estatisticas_tipo,
  digits = 2,
  caption = "Média e desvio-padrão das variáveis quantitativas por tipo de concreto."
)
```

A utilização de `across()` permite aplicar simultaneamente as funções de média e desvio-padrão a todas as variáveis quantitativas, enquanto `group_by()` possibilita realizar os cálculos separadamente para cada tipo de concreto. Dessa forma, é possível comparar tanto os **valores médios** quanto a **variabilidade** das variáveis entre os diferentes grupos.

Essa abordagem torna o código mais compacto e facilita sua manutenção, principalmente quando a base possui um número maior de variáveis quantitativas.


## Questão 31

Para verificar e padronizar os valores da variável `obra`, foram utilizados os dados originais da base, antes da etapa de limpeza. Essa análise permite identificar possíveis diferenças de preenchimento, como espaços adicionais e variações entre letras maiúsculas e minúsculas.

Inicialmente, foram apresentadas as categorias distintas e o comprimento de cada texto. Em seguida, foram aplicadas as funções `str_trim()` e `str_to_upper()` para padronizar os valores.

```{r}
# Verificando os valores originais da variável obra.
# distinct() apresenta as categorias diferentes existentes.
# str_length() permite verificar o comprimento dos textos.

obra_antes <- dados |>
  distinct(obra) |>
  mutate(
    comprimento = str_length(obra)
  )

knitr::kable(
  obra_antes,
  caption = "Valores da variável obra antes da padronização."
)
```

Após a identificação dos valores originais, foi realizada a padronização da variável:

```{r}
# Padronizando os valores da variável obra.
# str_trim() remove espaços no início e no final dos textos.
# str_to_upper() converte todos os caracteres para letras maiúsculas.

dados_padronizados <- dados |>
  mutate(
    obra = obra |>
      str_trim() |>
      str_to_upper()
  )

# Verificando as categorias após a padronização.

obra_depois <- dados_padronizados |>
  distinct(obra) |>
  mutate(
    comprimento = str_length(obra)
  )

knitr::kable(
  obra_depois,
  caption = "Valores da variável obra após a padronização."
)
```

A utilização dos dados originais permite identificar as inconsistências de preenchimento antes que elas sejam alteradas durante a limpeza. As funções `str_trim()` e `str_to_upper()` uniformizam a apresentação dos valores, evitando que diferenças de espaços ou de capitalização façam com que uma mesma categoria seja interpretada como categorias distintas.

Dessa forma, a padronização contribui para melhorar a consistência da variável `obra` e torna sua utilização nas análises posteriores mais adequada.


## Questão 32

Para localizar registros que contenham determinados padrões textuais nas variáveis `tipo_concreto` e `obra`, foi utilizada a função `str_detect()` do pacote `stringr`. A busca foi realizada para identificar ocorrências de `C30` em `tipo_concreto` ou de `Bloco B` em `obra`.

```{r}
# Localizando registros que contenham os padrões textuais especificados.
# str_detect() verifica a presença de determinado padrão no texto.
# regex() permite realizar a busca sem diferenciar letras maiúsculas
# e minúsculas.
# filter() seleciona os registros que atendem a pelo menos uma condição.

registros_padrao <- dados_limpos |>
  filter(
    str_detect(tipo_concreto, regex("C30", ignore_case = TRUE)) |
    str_detect(obra, regex("Bloco B", ignore_case = TRUE))
  ) |>
  select(
    id_corpo_prova,
    obra,
    tipo_concreto
  )

# Apresentando os registros encontrados.

knitr::kable(
  registros_padrao,
  caption = "Registros contendo os padrões textuais pesquisados."
)
```

A função `str_detect()` permite localizar registros a partir de padrões específicos dentro de variáveis textuais. Nesse caso, a utilização de `ignore_case = TRUE` faz com que a busca não seja afetada por diferenças entre letras maiúsculas e minúsculas. Esse recurso facilita a identificação de **categorias específicas e possíveis variações no preenchimento**, contribuindo para o diagnóstico e a padronização da base de dados.

## Questão 33

Para comparar a distribuição da resistência à compressão entre os diferentes tipos de concreto, foi utilizado um gráfico de caixa com a função `geom_boxplot()`.

```{r}
ggplot(
  dados_limpos,
  aes(
    x = tipo_concreto,
    y = resistencia_mpa,
    fill = tipo_concreto
  )
) +
  geom_boxplot(alpha = 0.8) +
  scale_fill_brewer(palette = "Set1") +
  labs(
    title = "Distribuição da resistência à compressão por tipo de concreto",
    x = "Tipo de concreto",
    y = "Resistência à compressão (MPa)",
    fill = "Tipo de concreto"
  ) +
  theme_minimal() +
  theme(
    legend.position = "none",
    plot.title = element_text(face = "bold"),
    axis.title = element_text(face = "bold")
  )
```

O gráfico permite comparar a **mediana, a dispersão e possíveis valores discrepantes** da resistência entre os diferentes tipos de concreto. A linha central representa a mediana, enquanto a caixa representa a distribuição dos valores centrais.

Observa-se que as classes apresentam diferentes distribuições de resistência, sendo esperado que concretos de maior classe apresentem valores mais elevados. A variação no tamanho das caixas também permite comparar a dispersão dos resultados entre as classes.

Dessa forma, o `boxplot` complementa a análise das médias, permitindo avaliar conjuntamente a **tendência central e a variabilidade** da resistência à compressão.

## Questão 34

Para investigar a relação entre o consumo de cimento e a resistência à compressão, foi elaborado um gráfico de dispersão. Como foi identificado um valor de consumo de cimento próximo de `4000 kg/m³`, muito distante dos demais valores, esse registro foi desconsiderado apenas na representação gráfica, pois prejudicava a visualização da relação entre as variáveis.

```{r}
dados_grafico <- dados_limpos %>%
  filter(cimento_kg_m3 < 1000)

ggplot(
  dados_grafico,
  aes(
    x = cimento_kg_m3,
    y = resistencia_mpa
  )
) +
  geom_point(alpha = 0.8) +
  geom_smooth(method = "lm", se = FALSE) +
  labs(
    title = "Relação entre consumo de cimento e resistência à compressão",
    x = "Consumo de cimento (kg/m³)",
    y = "Resistência à compressão (MPa)"
  ) +
  theme_minimal()
```

Com a retirada do valor discrepante apenas para fins de visualização, o gráfico permite observar melhor a relação entre as duas variáveis. A linha de tendência apresenta a direção geral dos dados, permitindo avaliar se maiores consumos de cimento tendem a estar associados a maiores resistências.

A tendência observada fornece **evidência visual de uma relação positiva**, embora a dispersão dos pontos indique que a resistência não depende exclusivamente do consumo de cimento.

## Questão 35

Para investigar a relação entre a relação água/cimento e a resistência à compressão, foi elaborado um gráfico de dispersão utilizando `ggplot2`, com uma linha de tendência para facilitar a identificação do comportamento dos dados.

```{r}
ggplot(
  dados_limpos,
  aes(
    x = relacao_a_c,
    y = resistencia_mpa
  )
) +
  geom_point(alpha = 0.8) +
  geom_smooth(method = "lm", se = FALSE) +
  labs(
    title = "Relação entre água/cimento e resistência à compressão",
    x = "Relação água/cimento",
    y = "Resistência à compressão (MPa)"
  ) +
  theme_minimal()
```

O gráfico permite observar a relação entre a quantidade de água em relação ao cimento e a resistência à compressão. A linha de tendência auxilia na identificação da direção geral dos dados.

Observa-se uma **tendência negativa**, indicando que maiores valores da relação água/cimento tendem a estar associados a menores valores de resistência à compressão. Esse comportamento é coerente com o esperado para o concreto, embora a dispersão dos pontos mostre que outros fatores também influenciam a resistência.

A presença de pontos que se afastam do padrão geral merece investigação, pois pode indicar **valores discrepantes, variações nas características dos materiais ou diferenças nas condições de produção e ensaio**.

## Questão 36

Para verificar, em termos descritivos, a afirmação de que os concretos utilizados no Bloco C apresentam desempenho superior aos demais blocos, foram comparadas as medidas de resistência à compressão entre as obras.

Inicialmente, foram calculadas a média, a mediana e o desvio-padrão da resistência para cada obra:

```{r}
resistencia_obras <- dados_limpos %>%
  group_by(obra) %>%
  summarise(
    n = n(),
    média = mean(resistencia_mpa, na.rm = TRUE),
    mediana = median(resistencia_mpa, na.rm = TRUE),
    desvio_padrao = sd(resistencia_mpa, na.rm = TRUE),
    .groups = "drop"
  ) %>%
  arrange(desc(média))

resistencia_obras
```

A distribuição dos resultados foi complementada por meio de um gráfico de caixa:

```{r}
ggplot(
  dados_limpos,
  aes(
    x = obra,
    y = resistencia_mpa,
    fill = obra
  )
) +
  geom_boxplot(alpha = 0.8) +
  labs(
    title = "Distribuição da resistência à compressão por obra",
    x = "Obra",
    y = "Resistência à compressão (MPa)"
  ) +
  theme_minimal() +
  theme(
    legend.position = "none",
    plot.title = element_text(face = "bold"),
    axis.title = element_text(face = "bold")
  )
```

A comparação dos resultados mostra que o **Bloco C não apresenta o maior desempenho em resistência à compressão**. Sua mediana é inferior às observadas nos Blocos B e D, enquanto sua distribuição apresenta também considerável variabilidade.

Portanto, **os dados analisados não dão suporte, em termos descritivos, à afirmação de que os concretos do Bloco C apresentam desempenho superior aos demais blocos**. Essa conclusão se restringe aos resultados observados na base e não envolve teste de hipótese.

## Questão 37

Para analisar a relação entre a idade dos corpos de prova e a resistência à compressão, foram calculadas as médias de resistência para cada idade. O valor de `280 dias` foi desconsiderado por apresentar comportamento discrepante em relação às demais observações.

```{r}
resistencia_idade <- dados_limpos %>%
  filter(idade_dias != 280) %>%
  group_by(idade_dias) %>%
  summarise(
    média_resistencia = mean(resistencia_mpa, na.rm = TRUE),
    .groups = "drop"
  ) %>%
  arrange(idade_dias)

resistencia_idade
```

A relação entre idade e resistência média foi representada por meio de um gráfico de linhas:

```{r}
ggplot(
  resistencia_idade,
  aes(
    x = idade_dias,
    y = média_resistencia
  )
) +
  geom_line() +
  geom_point(size = 3) +
  scale_y_continuous(
    limits = c(20, 50),
    breaks = seq(20, 50, by = 5)
  ) +
  labs(
    title = "Resistência média à compressão em função da idade",
    x = "Idade do corpo de prova (dias)",
    y = "Resistência média (MPa)"
  ) +
  theme_minimal() +
  theme(
    plot.title = element_text(face = "bold"),
    axis.title = element_text(face = "bold")
  )
```

Observa-se que a resistência média **não apresenta crescimento contínuo com o aumento da idade**. Há um aumento entre 7 e 14 dias, seguido de redução nas idades posteriores.

Esse comportamento pode ser explicado pelo fato de que a resistência do concreto é influenciada conjuntamente por diversos fatores, como a **relação água/cimento, o consumo de cimento, as características dos materiais e as condições de produção e cura**. Dessa forma, a idade, isoladamente, não explica toda a variação observada.

Assim, os dados indicam um **ganho inicial de resistência**, mas não permitem estabelecer uma relação crescente contínua entre idade e resistência para esta base.













# 🧠 Considerações finais





# 📖 Referências

::: {#refs}
