--- 
# Só mude aqui!!!! 
author: "Marco Antônio e Matheus Villela" 
title: "Relatório 01 - Aula prática 01" 
bibliography: referencias.bib 
# A partir daqui nao faca alteracoes!!!!! 
link-citations: true 
csl: associacao-brasileira-de-normas-tecnicas-ipea.csl 
subtitle: "<a href='https://bendeivide.github.io/courses/eait/' target='_blank'>Estatística Aplicada a Inovações Tecnológicas (UFSJ)</a> </br> <a href='https://bendeivide.github.io' target='_blank'>Prof. Ben Dêivide (DEFIM/CAP/UFSJ)</a>"
include-before-body: header.html
date: now
date-format: "DD/MM/YYYY, HH:mm"
lang: pt-BR
format:
  html:
    toc: true
    toc-title: "Sumário"      # Define o nome do sumário
    toc-location: left        # Coloca o sumário no lado esquerdo (opcional)
    number-sections: true
    theme: bootstrap
    #css: styles.css
    code-fold: true
    code-tools: true
execute:
  echo: true
  warning: false
  message: false
---

# 📌 Introdução

O relatório aborda a aplicação de programação e Estatística Descritiva na Engenharia Civil, com foco na análise da resistência à compressão do concreto. Inicialmente, apresenta os fundamentos da linguagem R, com base no curso R Básico 2024. Em seguida, desenvolve uma revisão sobre Estatística Descritiva, incluindo medidas de posição, dispersão, assimetria e curtose. Por fim, aplica esses conceitos a dados de ensaios de concreto utilizando o pacote leem, realizando organização, tabulação, gráficos e análise estatística, além de discutir criticamente os resultados e os fundamentos matemáticos envolvidos.

# 🎯 Objetivo geral

Integrar R e Estatística Descritiva para analisar dados de resistência à compressão do concreto, utilizando o pacote leem para tabulação, gráficos e cálculo das medidas estatísticas.

## Objetivos específicos

- **Apresentar os fundamentos da linguagem R:** Sintetizar os conceitos de sintaxe e semântica ministrados nas 26 aulas do curso *R Básico 2024*.

- **Revisar a teoria da estatística descritiva:** Compilar os tópicos dos 4 primeiros capítulos do livro *EPAEC*, incorporando os conceitos adicionais de assimetria e curtose.

- **Organizar e tabular os dados de resistência:** Estruturar a base de dados das amostras de concreto utilizando o pacote `leem` no ambiente R.

- **Gerar representações gráficas:** Construir gráficos descritivos adequados para a visualização da distribuição da resistência do concreto.

- **Calcular medidas descritivas e de forma:** Obter as métricas de posição, dispersão, assimetria e curtose para a caracterização das amostras.

- **Discutir os resultados analíticos:** Avaliar o comportamento da resistência do concreto demonstrando a compreensão do cálculo e processo matemático subjacente às funções do pacote `leem`.



# ⚙️ Metodologia


A metodologia está estruturada em três etapas principais:

**1. Capacitação em R –** Introdução à sintaxe e semântica da linguagem, com ênfase nos conteúdos abordados no curso R Básico 2024, composto por 26 aulas.

**2. Revisão Teórica –** Sistematização dos conceitos fundamentais de estatística descritiva, baseada nos quatro primeiros capítulos do livro EPAEC, complementada pelo estudo de medidas de assimetria e curtose.

**3. Aplicação Prática – **Análise de um conjunto de dados obtidos em ensaios de resistência à compressão axial simples de amostras de concreto e no teste de slump (que mede a consistência do concreto). Esse trabalho foi feito com o pacote leem no R e envolveu a organização e limpeza dos dados, a criação de gráficos, o cálculo de medidas como média, desvio-padrão, assimetria e curtose, além de uma interpretação dos resultados para avaliar se as informações obtidas são pertinentes do ponto de vista técnico.

# 🔍 Resultados e Discussão

## Introdução ao R

### Filosofia, Histórico e Diretrizes Teóricas

O R é um software livre e de código aberto voltado à computação estatística e gráficos, criado por Ross Ihaka e Robert Gentleman. Sua sintaxe deriva da linguagem S e sua semântica de Scheme. Desde 1997, é mantido pelo R Core Team e conta com o repositório CRAN. Por ser aberto, permite a inspeção de seu código. Atualmente, é frequentemente utilizado com o RStudio, que organiza ferramentas de programação, execução, ambiente, gráficos e ajuda em uma interface integrada.

------------------------------------------------------------------------

### Os Três Princípios de John Chambers

A arquitetura de software e a engenharia do R são determinadas por três princípios estruturais definidos por John Chambers:

- **O Princípio do Objeto:** "Tudo o que existe em R é um objeto";

- **O Princípio da Função:** "Tudo o que acontece em R é uma chamada de função";

- **O Princípio da Interface:** "As interfaces para outros programas são parte do R".

------------------------------------------------------------------------

### Aspectos Sintáticos Básicos e Comandos Elementares

A *Sintaxe* determina a forma de escrita legítima do código, ao passo que a *Semântica* determina o comportamento e a interpretação desse código pelo sistema.

- **Comentários:** Qualquer linha ou trecho iniciado pelo caractere cerquilha *(#)* é interpretado como comentário e ignorado pelo interpretador;

- **Nomes Sintáticos:** No R, nomes de objetos podem usar letras, números, pontos e _, mas não podem começar por número ou _, nem por ponto seguido de número. O R diferencia maiúsculas de minúsculas e possui palavras reservadas que não podem ser usadas como nomes. Nomes inválidos podem ser corrigidos com make.names();

- **Atribuição vs. Igualdade:** No R, a atribuição de valores a objetos deve ser feita preferencialmente com <-. Já o = deve ser usado principalmente para definir argumentos dentro de funções;

- **Supressão de Exibição:** O uso da função Invisible() permite ocultar a saída impressa no console ao suprimir a chamada interna automática da função print;

- **Persistência da Sessão:** Ao encerrar o *R*, a gravação do espaço de trabalho gera os arquivos ocultos .RData (armazena os objetos criados no Global Environment) e .Rhistory (armazena os comandos executados);

------------------------------------------------------------------------

### Tipagem Física e Estruturas de Dados Nativas

Internamente, o *R* gerencia os dados por meio de 24 tipos físicos de objetos nativos codificados em *C*, modificáveis apenas pelos mantenedores do sistema. Cada objeto carrega dois atributos intrínsecos imutáveis: comprimento e modo. A tipagem real do baixo nível (em *C*) é acessada com a função typeof(), enquanto a tipagem baseada em S é verificada com mode().

#### Vetores Atômicos e Regras de Coerção

Os **vetores atômicos** são estruturas unidimensionais homogêneas. Subdividem-se fisicamente em:

- **Lógico (logical):** valores *TRUE* e *FALSE*;

- **Inteiro (integer):** especificado explicitamente com o sufixo *L* (ex: 1L, que ocupa menor capacidade de memória);

- **Real (double / numeric):** representações de precisão dupla;

- **Caractere (character):** cadeias de textos delimitadas por aspas.

Se elementos de naturezas distintas são inseridos no mesmo vetor por concatenação com a função c(), ocorre uma coerção implícita automática, respeitando a precedência: character \> numeric \> logical.

O operador de sequência (:) é otimizado fisicamente para armazenar apenas o primeiro e o último valor na memória, consumindo recursos mínimos se comparado à concatenação de grandes sequências via c().

#### Valores Especiais

A linguagem R reserva comportamentos semânticos específicos para dados excepcionais:

- **NA (Not Available):** No R representa um dado ausente ou não disponível. Ele se adapta ao tipo do vetor, ocupa uma posição no vetor e, portanto, afeta seu length();

- **NaN (Not a Number):** Indica indeterminações matemáticas (como 0/0). Sob o ponto de vista físico, é tratado como um tipo real de dupla precisão (double);

- **NULL:** Representa a ausência de objeto (uma estrutura vazia). É o único tipo que não possui modo ou comprimento intrínseco, sendo ignorado na concatenação;

- **Inf / -Inf:** Representam valores que tendem ao infinito positivo ou negativo na reta real.

#### A Regra de Reciclagem

Ao realizar operações entre vetores de tamanhos diferentes, o vetor menor é reciclado até igualar o tamanho do maior. Se os comprimentos não forem múltiplos, o R realiza a operação, mas gera um warning.

#### Atributos como Metadados: Matrizes e Arrays

As estruturas bidimensionais (*matrizes*) e multidimensionais (*arrays*) não existem como objetos físicos nativos na linguagem R; representam vetores atômicos comuns aos quais é adicionado o atributo de dimensão dim (metadado armazenado em formato de lista).

- **Matriz:** Atributo dim de comprimento 2 \[linha, coluna\]. O preenchimento padrão com matrix() ocorre por colunas (byrow = FALSE), podendo ser alterado para linha por linha (byrow = TRUE);

- **Array:** Atributo dim de comprimento igual ou superior a 3 \[linha, coluna, matriz\];

- **Indexação:** Realizada por coordenadas separadas por vírgula dentro de colchetes simples: \[linha, coluna\] para matrizes e \[linha, coluna, matriz\] para arrays. Ocultar um parâmetro extrai a dimensão inteira correspondente (ex: x\[, 1\] para extrair a primeira coluna);

#### Listas

As listas são estruturas heterogêneas e recursivas que podem armazenar diferentes tipos de objetos. Seus elementos são acessados principalmente por [[ ]] ou pelo operador $ quando possuem nomes.

#### Quadros de Dados (Data Frames)

O quadro de dados (data frame) é um objeto pertencente à classe S3 "data.frame", estruturado sob a forma física de uma lista. Impõe a restrição de que todas as suas colunas (variáveis) possuam estritamente o mesmo comprimento (número de observações).

- **Criação e Propriedades:** A partir da versão R 4.0, o argumento padrão *stringsAsFactors* da função data.frame() foi alterado para *FALSE*, evitando a coerção automática de strings em fatores;

- **Metadados:** Diferente das listas comuns, o data frame exige a presença simultânea dos atributos class ("data.frame"), names (nomes das colunas) e row.names (identificação física das linhas);

- **Caminho de Busca:** As funções *attach(dados)* e *detach(dados)* anexam ou removem temporariamente os vetores das colunas diretamente no caminho de busca do R, viabilizando a chamada das variáveis diretamente pelo nome sintático, sem exigir o prefixo acompanhado do \*$* (dados$x).

------------------------------------------------------------------------

### Importação, Exportação e Publicação Dinâmica

A importação e exportação de dados no R seguem o Princípio da Interface. Para evitar erros, os arquivos devem estar em texto com codificação estável, sem anotações extras, com colunas homogêneas e nomes sintáticos, preferencialmente usando _ em vez de ..

- **Importação:** Pode ser feita com scan(), que lê os dados sequencialmente, e com read.table() ou read.csv(), que são usados para carregar dados externos em data frames;

- **Exportação:** No R, write.table() exporta dados para arquivos de texto, writexl::write_xlsx() para Excel (podendo criar várias abas), e xtable() para gerar tabelas em LaTeX;

- **Publicação e Relatórios:** O R Markdown (knitr) e o Quarto permitem criar relatórios automatizados integrando código R e textos, gerando formatos como HTML, PDF e DOCX. O Shiny permite criar painéis e dashboards interativos e dinâmicos.

------------------------------------------------------------------------

### O Paradigma das Funções na Linguagem R

Na tipagem *C*, verificável com a função typeof(), as funções dividem-se em três modalidades estruturais:

- **Closure:** Funções escritas de forma legível por usuários utilizando a palavra reservada function;

- **Special:** Funções primitivas internas que não avaliam seus argumentos imediatamente (como os colchetes de indexação \[\] ou chaves {});

- **Built-in:** Funções primitivas internas de baixo nível.

#### Propriedades das Closures

Uma função de usuário possui três componentes essenciais:

- **Formals:** A lista de parâmetros e argumentos formais de entrada. Alguns já possuem valores padrões declarados (como decreasing = *FALSE* na ordenação via sort());

- **Body (Corpo):** O cérebro do algoritmo, delimitado por chaves {} (dispensáveis apenas em corpos de comando compostos por uma única linha);

- **Environment:** O ambiente envolvente no qual a função foi gerada (geralmente o Ambiente Global).

A função *return()* é opcional, pois a função retorna automaticamente o último valor avaliado. Porém, se a última linha for uma atribuição, o resultado não é exibido no console automaticamente.

#### Chamadas de Função e Operador Pipe

O *R* permite executar funções sob três formas de fluxo, sendo:

- **Alinhada:** Funções encadeadas sequencialmente de dentro para fora;

- **Intermediária:** O código é fragmentado e cada etapa parcial é salva sob um nome de objeto temporário;

- **Pipe Nativo (\|\>):** Operador binário que direciona o resultado produzido à sua esquerda diretamente como o primeiro argumento da função declarada à sua direita, resultando em códigos lineares limpos e legíveis.

#### Ambientes de Execução, Escopo Léxico e "Novo Começo"

- **Ambiente de Execução:** É um ambiente temporário gerado de forma blindada no instante em que a função é chamada na memória. Ele retém de forma isolada as associações locais de variáveis da execução. 

- **Princípio do Novo Começo:** O *R* inicia toda nova chamada de função a partir de um ambiente de execução inteiramente limpo e zerado, não memorizando os estados das ligações de chamadas passadas;

- **Escopo Léxico:** Se um objeto não for encontrado no ambiente da função, o interpretador procura esse objeto nos ambientes externos hierarquicamente, até encontrá-lo ou retornar um erro.

------------------------------------------------------------------------

### Estruturas de Controle e Otimização de Loops

A lentidão do R em loops geralmente não é culpa da linguagem, mas da falta de pré-alocação de memória e do excesso de cópias de objetos. A melhor solução é evitar loops usando vetorização ou a família apply.

As estruturas nativas de controle de fluxo dividem-se em:

- **if e else:** Estrutura condicional clássica de tamanho unitário (não vetorizada);

- **ifelse (Vetorizado):** Realiza comparações lógicas elemento a elemento entre vetores. 

- **switch:** Alternativa limpa que mapeia o fluxo a caminhos específicos sem necessidade de múltiplos blocos if/else encadeados na memóri;

- **repeat:** Repetição contínua de blocos sem critério de parada explícito na declaração. Exige o uso obrigatório de um contador e do comando break interno;

- **while:** Loop com critério de parada explícito indicado em parênteses na sua declaração;

- **for:** Estrutura de iteração sofisticada em que o contador, os passos e o critério de parada automática já vêm integrados em sua própria declaração de condição de loop.

-------------------------------------------------------------------------------------

### Gestão de Memória, Ambientes e o Caminho de Busca (Search Path)

Os ambientes (environments) constituem estruturas de dados de tipo físico environment encarregadas de armazenar as ligações diretas existentes entre nomes e objetos.

Diferenciam-se das listas por quatro aspectos fundamentais:

- **Chaves exclusivas:** Não admitem nomes duplicados dentro do mesmo ambiente;

- **Ausência de ordenação:** Elementos não possuem posições fixas, inviabilizando qualquer tipo de indexação numérica posicional. O acesso deve ocorrer estritamente por nomes de chaves utilizando o cifrão $ ou colchetes duplos;

- **Herança hierárquica:** Todos os ambientes na memória (com exceção estrita do ambiente vazio) apontam para um ambiente pai imediato;

- **Ausência de cópia em modificações:** Os ambientes não sofrem duplicação física na memória do sistema quando sofrem alteração local.

------------------------------------------------------------------------------------

### Interfaces com Outras Linguagens e Inovações Tecnológicas

O *R* contorna limitações de desempenho e interface integrando-se a outras linguagens:

- **Python (reticulate):** Compila e executa scripts Python via source_python();

- **C++ (Rcpp):** Processa algoritmos de alta performance direto na memória do R com sourceCpp();

- **Tcl/Tk (tcltk):** Pacote nativo para criar janelas e menus interativos locais.

--------------------------------------------------------------------------------------

### Conclusão 

A consolidação das bases de sintaxe, semântica e do caminho de busca confere autonomia teórica para que o estudante analise pacotes de forma robusta e compreenda o fluxo de dados na memória virtual.

--------------------------------------------------------------------------------------

## Revisão sobre a estatística descritiva

### Capítulo 1 - Definições Gerais da Estatística e técnicas de somatórios

A **Estatística** é a ciência responsável por fornecer métodos para coletar, organizar, descrever, analisar e interpretar dados, servindo de base analítica para a tomada de decisões. Divide-se em três grandes ramos:

1.  **Estatística Descritiva (Dedutiva):** Conjunto de técnicas voltadas para a coleta, descrição, organização, tabulação e sintetização dos dados;

2.  **Probabilidade:** Teoria matemática dedicada a modelar e estudar a incerteza de fenômenos aleatórios;

3.  **Estatística Inferencial (Indutiva):** Conjunto de técnicas que permitem extrapolar conclusões obtidas de uma amostra para toda a população correspondente.

#### Método Científico / Estatístico

A pesquisa estatística segue uma sequência estruturada:

::: {.callout-note appearance="simple"}
**Fluxo do Método:** Identificação do Problema
$\rightarrow$\$\\rightarrow\$ Formulação de Hipóteses $\rightarrow$
Revisão de Literatura $\rightarrow$ Plano Amostral $\rightarrow$ Coleta
e Tratamento de Dados $\rightarrow$ Apresentação $\rightarrow$ Análise
Estatística $\rightarrow$ Conclusão
:::

#### Conceitos Fundamentais

- **População (**$N$): Conjunto de todos os elementos (finito ou
  infinito) que compartilham ao menos uma característica comum de interesse;
  
- **Amostra (**$n$): Subconjunto finito e representativo extraído de uma população;

- **Variável:** Característica de interesse observada nos elementos;

  - **Qualitativa:** Atributos não numéricos.
    - *Nominal:* Sem ordenação natural (ex: sexo, cor dos olhos);
    - *Ordinal:* Existe uma hierarquia/ordem (ex: nível de escolaridade,
      classe social);
      
  - **Quantitativa:** Valores numéricos;
  
    - *Discreta:* Resulta de contagens; assume valores inteiros (ex:
      número de filhos);
      
    - *Contínua:* Resulta de medições; assume valores reais em um
      intervalo (ex: altura, peso).

#### Somatórios ($\sum$)

O símbolo $\sum$ é utilizado para condensar somas extensas:

$$\sum_{i=1}^{n} X_i = X_1 + X_2 + \dots + X_n$$ {#eq-nome}

**Propriedades Algébricas:**

1.  **Soma de uma constante:** $$\sum_{i=1}^{n} c = n \cdot c$$ {#eq-nome}

2.  **Multiplicação por constante:**
    $$\sum_{i=1}^{n} c \cdot X_i = c \sum_{i=1}^{n} X_i$$ {#eq-nome}

3.  **Distributiva da soma e subtração:**
    $$\sum_{i=1}^{n} (X_i \pm Y_i) = \sum_{i=1}^{n} X_i \pm \sum_{i=1}^{n} Y_i$$ {#eq-nome}

4.  **Soma dos desvios em relação à média (Propriedade Fundamental):**
    $$\sum_{i=1}^{n} (X_i - \bar{X}) = 0$$ {#eq-nome}

------------------------------------------------------------------------

### Capítulo 2 - Coleta, Organização e Apresentação dos Dados

#### Organização de Dados

- **Dados Brutos:** Coleção de dados em seu estado original, sem
  ordenação.
  
- **Rol:** Arranjo dos dados brutos em ordem crescente ou decrescente.

#### Representação Tabular de Frequências

- **Frequência Absoluta (**$f_i$): Número de ocorrências de cada
  valor/categoria $i$.
  
- **Frequência Relativa (**$f_{ri}$): Proporção em relação ao total de
  observações: 
  $$f_{ri} = \frac{f_i}{n}$$ {#eq-nome}
  
- **Frequência Percentual (**$f_{\%i}$): 
  $$f_{\%i} = f_{ri} \times 100$$ {#eq-nome}
  
- **Frequência Acumulada Abaixo de (**$f_{ac\downarrow}$): Soma
  acumulada das frequências da menor categoria até a classe atual.
  
- **Frequência Acumulada Acima de (**$f_{ac\uparrow}$): Soma acumulada
  das frequências da maior categoria até a classe atual.

#### Distribuição em Intervalos de Classe

Recomendado para agrupamento de variáveis quantitativas contínuas:

- **Amplitude Total (**$A_t$): $$A_t = X_{\text{máx}} - X_{\text{mín}}$$ {#eq-nome}

- **Número de Classes (**$k$): Determinado por regra prática ou pela
  **Regra de Sturges**: $$k \approx 1 + 3{,}322 \cdot \log_{10}(n)$$ {#eq-nome}

- **Amplitude do Intervalo de Classe (**$c$):
  $$c \approx \frac{A_t}{k}$$ {#eq-nome}

- **Ponto Médio da Classe (**$\tilde{X}_i$): Representante de todas as
  observações contidas na classe $i$:
  $$\tilde{X}_i = \frac{L_{inf} + L_{sup}}{2}$$ {#eq-nome}

#### Representação Gráfica

| Tipo de Variável                    | Gráficos Indicados                  |
|:-----------------------------------|:-----------------------------------|
| **Qualitativa / Discreta**          | Barras, Colunas, Setores (Pizza)    |
| **Quantitativa Contínua (Classes)** | Histograma, Polígono de Frequências |
| **Frequências Acumuladas**          | Ogiva Crescente / Decrescente       |

::: callout-tip
**Interseção das Ogivas:** O ponto em que a ogiva acumulada crescente se
cruza com a ogiva acumulada decrescente fornece graficamente o valor
exato da **Mediana (**$Md$).
:::

------------------------------------------------------------------------

### Capítulo 3 - Medidas de Posição (Tendência Central)

Sintetizam o conjunto de dados em um valor central de referência.

#### Média Aritmética ($\bar{X}$ para amostra, $\mu$ para população)

Representa o ponto de equilíbrio dos dados. É única e aplicável a
variáveis quantitativas, porém altamente sensível a valores extremos
(*outliers*).

- **Dados Não Agrupados:** $$\bar{X} = \frac{\sum_{i=1}^{n} X_i}{n}$$ {#eq-nome}

- **Dados Agrupados com Frequências:**
  $$\bar{X} = \frac{\sum_{i=1}^{k} f_i \cdot X_i}{n}$$ {#eq-nome}

- **Dados Agrupados em Classes:**
  $$\bar{X} = \frac{\sum_{i=1}^{k} f_i \cdot \tilde{X}_i}{n}$$ {#eq-nome}

- **Média Aparada:** Descarta simetricamente uma porcentagem dos menores
  e maiores valores para amenizar o impacto de *outliers*.

#### Mediana ($Md$ ou $\mu_d$)

Valor ordenado central que divide a distribuição em duas partes iguais
($50\%$ abaixo e $50\%$ acima). Trata-se de uma medida **robusta** a
valores discrepantes.

- **Dados Não Agrupados:**
  1.  Ordene os dados em Rol.
  
  2.  Se $n$ for **ímpar**, a posição é $P = \frac{n + 1}{2}$ {#eq-nome}:
      $$Md = X_{(P)}$$ {#eq-nome}
      
  3.  Se $n$ for **par**, calcula-se a média dos dois elementos
      centrais: $$Md = \frac{X_{(n/2)} + X_{(n/2 + 1)}}{2}$$ {#eq-nome}
      
- **Dados Agrupados em Classes (Interpolação Linear):**
  $$Md = L_i + \left[ \frac{\frac{n}{2} - F_{ac\_ant}}{f_{md}} \right] \cdot c$$ {#eq-nome}
  *Onde:* $L_i$ é o limite inferior da classe mediana, $F_{ac\_ant}$ é a
  frequência acumulada anterior, $f_{md}$ é a frequência absoluta da
  classe mediana e $c$ é a amplitude da classe.

#### Moda ($Mo$ ou $\mu_o$)

Valor de ocorrência mais frequente no conjunto de dados.

- **Classificação:**

  - **Amodal:** Sem repetição de dados.
  - **Unimodal / Bimodal / Multimodal:** Apresenta 1, 2 ou mais modas.

- **Relação Empírica de Pearson:**
  $$Mo = 3 \cdot Md - 2 \cdot \bar{X}$$ {#eq-nome}

- **Moda de Czuber (para dados agrupados em classes):**
  $$Mo = L_i + \left[ \frac{\Delta_1}{\Delta_1 + \Delta_2} \right] \cdot c$$ {#eq-nome}
  
  *Onde:* 
  $$\Delta_1 = f_{mo} - f_{ant}$$ {#eq-nome}
  
  e
  
  $$\Delta_2 = f_{mo} - f_{post}$$ {#eq-nome} .

------------------------------------------------------------------------

### Capítulo 4 - Medidas de Dispersão (Variabilidade)

Caracterizam a variação e o afastamento das observações em relação à
média aritmética.

#### Amplitude Total ($A_t$)

Diferença entre o maior e o menor valor observado:

$$A_t = X_{\text{máx}} - X_{\text{mín}}$$ {#eq-nome}

#### Variância ($S^2$ ou $\sigma^2$)

Média dos desvios quadráticos das observações em relação à média.

- **Variância Populacional (**$\sigma^2$):
  $$\sigma^2 = \frac{\sum_{i=1}^{N} (X_i - \mu)^2}{N}$$ {#eq-nome}

- **Variância Amostral (**$S^2$): Utiliza o denominador $n-1$ (graus de
  liberdade) para corrigir o viés estatístico do estimador:
  $$S^2 = \frac{\sum_{i=1}^{n} (X_i - \bar{X})^2}{n - 1}$$ {#eq-nome}

- **Fórmula Prática Computacional (Amostral):**
  $$S^2 = \frac{\sum X_i^2 - \frac{(\sum X_i)^2}{n}}{n - 1}$$ {#eq-nome}

#### Desvio Padrão ($S$ ou $\sigma$)

Raiz quadrada positiva da variância, retornando a variabilidade para a
mesma unidade original da variável:

$$S = \sqrt{S^2} \quad \text{ou} \quad \sigma = \sqrt{\sigma^2}$$ {#eq-nome}

#### Coeficiente de Variação ($CV$)

Medida adimensional de dispersão relativa expressa em percentual, permitindo a comparação de variabilidade entre grupos com escalas ou médias distintas:

$$CV = \left( \frac{S}{\bar{X}} \right) \times 100\%$$ {#eq-nome}

#### Erro Padrão da Média ($S_{\bar{X}}$ ou $\sigma_{\bar{X}}$)

Mede a precisão e a variabilidade das possíveis médias amostrais em relação à média populacional:

$$S_{\bar{X}} = \frac{S}{\sqrt{n}}$$ {#eq-nome}

------------------------------------------------------------------------

### Assimetria (Skewness)

A Assimetria descreve o desvio de simetria de uma curva de distribuição de frequências em relação ao seu centro (média).

#### Classificação da Assimetria

::: callout-note
- **Simétrica:** Ocorre quando a média, a mediana e a moda coincidem. 

Os dois lados da distribuição são espelhados.
  $$\bar{X} = Md = Mo \implies A_s = 0$$ {#eq-nome}
  
- **Assimétrica Positiva (à Direita):** Apresenta cauda mais longa à direita, indicando concentração de dados nos valores abaixo da média.
  $$Mo < Md < \bar{X} \implies A_s > 0$$ {#eq-nome}
  
- **Assimétrica Negativa (à Esquerda):** Apresenta cauda mais longa à
  esquerda, indicando concentração de dados nos valores acima da média.
  $$\bar{X} < Md < Mo \implies A_s < 0$$ {#eq-nome}
:::

#### Fórmulas de Cálculo

- **Primeiro Coeficiente de Pearson:**
  $$A_S = \frac{\bar{X} - Mo}{S}$$ {#eq-nome}

- **Segundo Coeficiente de Pearson:**
  $$A_S = \frac{3(\bar{X} - Md)}{S}$$ {#eq-nome}

- **Coeficiente de Fisher (**$g_1$): Baseado no terceiro momento central
  $m_3 = \frac{1}{n} \sum (X_i - \bar{X})^3$: $$g_1 = \frac{m_3}{S^3}$$ {#eq-nome}
  
  *(O intervalo* $[-1, +1]$ costuma ser considerado como indicador de
  uma distribuição aproximadamente simétrica).

------------------------------------------------------------------------

### Curtose (Kurtosis)

A Curtose mede o grau de achatamento ou afunilamento (pico) da curva de
distribuição de frequências em comparação com a Curva Normal padrão de
referência.

#### Classificação da Curtose

- **Mesocúrtica:** Apresenta o mesmo grau de achatamento da distribuição
  normal padrão ($g_2 = 0$ ou $K = 3$);
  
- **Leptocúrtica:** Curva mais estreita e pontiaguda que a normal
  ($g_2 > 0$ ou $K > 3$), indicando alta concentração de dados ao redor do centro;
  
- **Platicúrtica:** Curva mais achatada e espalhada que a normal
  ($g_2 < 0$ ou $K < 3$), indicando dados mais distribuídos de forma homogênea.

#### Fórmulas de Cálculo

- **Coeficiente de Fisher (**$g_2$): Baseado no quarto momento central
  $m_4 = \frac{1}{n} \sum (X_i - \bar{X})^4$ {#eq-nome}:
  $$g_2 = \frac{m_4}{S^4} - 3$$ {#eq-nome}


# 👷‍♂️ Exemplo prático

Nesta seção, aplicamos o pacote `leem`, desenvolvido pelo Prof. Ben Dêivide, para realizar a análise estatística de 30 séries de concreto empregadas na execução de estacas de fundação do empreendimento **Grand Park (1ª Etapa)**, em **Conselheiro Lafaiete – MG**, sob responsabilidade da empresa **Mount Engenharia Ltda.**

Analisam-se três variáveis essenciais:

1. **Slump (cm):** abatimento do tronco de cone, utilizado como indicador da consistência do concreto fresco;
2. **Resistência média aos 7 dias (MPa):** calculada a partir dos corpos de prova CP1 e CP2;
3. **Resistência média aos 14 dias (MPa):** calculada a partir dos corpos de prova CP3 e CP4.

## Organização e importação dos dados

A base de dados utilizada neste estudo foi armazenada em um arquivo `.CSV`. A leitura do arquivo e a organização das variáveis foram realizadas no ambiente R.

```{r}
# Carregamento do pacote leem
library(leem)

# Importação da base de dados
dados <- read.csv(
  "Analise_de_Concreto.CSV",
  header = TRUE,
  sep = ";",
  dec = ","
)

# Visualização inicial
head(dados)
```

A base é composta por 30 séries experimentais. Cada série possui uma medida de abatimento e quatro resultados de resistência à compressão, sendo dois corpos de prova ensaiados aos 7 dias e dois aos 14 dias.

Para a análise estatística das idades, foi calculada a resistência média dos corpos de prova de cada série:

```{r}
# Resistência média aos 7 dias
dados$Resistencia_7d <- rowMeans(
  dados[, c("CP1_7d", "CP2_7d")]
)

# Resistência média aos 14 dias
dados$Resistencia_14d <- rowMeans(
  dados[, c("CP3_14d", "CP4_14d")]
)

# Visualização das variáveis utilizadas
dados[
  ,
  c(
    "Series",
    "Slump_cm",
    "Resistencia_7d",
    "Resistencia_14d"
  )
]
```

O cálculo da média para cada série é importante porque existem dois corpos de prova para cada idade. Dessa forma, a variável utilizada na comparação entre 7 e 14 dias representa a média dos resultados disponíveis para cada série.

---

## Análise do Slump

### Organização dos dados em rol

Inicialmente, os valores de slump são organizados em ordem crescente. Esse procedimento constitui o **rol**, etapa fundamental para a organização dos dados.

```{r}
rol_slump <- sort(dados$Slump_cm)

rol_slump
```

A ordenação permite observar diretamente os menores e maiores valores de abatimento e constitui uma etapa inicial para a interpretação da distribuição.

### Distribuição de frequência com o `leem`

Para construir a distribuição de frequência, utiliza-se a função `new_leem()`, que cria o objeto da classe `leem`, seguida da função `tabfreq()`.

```{r}
freq_slump <- dados$Slump_cm |>
  new_leem(variable = "continuous") |>
  tabfreq()

freq_slump
```

A tabela produzida pelo `leem` apresenta as classes e suas respectivas frequências. Entre as informações disponibilizadas estão a frequência absoluta (`Fi`), frequência relativa (`Fr`), frequência acumulada e frequência percentual.

Esse procedimento permite transformar os dados brutos em uma distribuição organizada, facilitando a identificação da concentração dos valores.

### Histograma do Slump

O histograma é apropriado para representar uma variável quantitativa contínua agrupada em classes.

```{r}
dados$Slump_cm |>
  new_leem(variable = "continuous") |>
  tabfreq() |>
  hist(
    main = "Histograma do Slump",
    xlab = "Slump (cm)",
    ylab = "Frequência"
  )
```

O histograma permite verificar visualmente a concentração das observações em determinadas classes. A análise gráfica deve ser realizada conjuntamente com as medidas de posição, dispersão e forma.

### Polígono de frequências

O polígono de frequências utiliza os pontos médios das classes e suas respectivas frequências.

```{r}
dados$Slump_cm |>
  new_leem(variable = "continuous") |>
  tabfreq() |>
  polyfreq(
    main = "Polígono de frequências do Slump"
  )
```

A representação permite observar a tendência geral da distribuição e facilita a identificação da região de maior concentração dos resultados.

### Ogivas

As frequências acumuladas podem ser representadas por meio das ogivas.

```{r}
dados$Slump_cm |>
  new_leem(variable = "continuous") |>
  tabfreq() |>
  ogive(
    both = TRUE,
    main = "Ogivas das frequências do Slump"
  )
```

As ogivas representam as frequências acumuladas abaixo e acima das classes. Esse tipo de representação permite avaliar a proporção de observações que se encontra abaixo ou acima de determinado valor.

---

## Medidas descritivas do Slump

### Média

A média aritmética é obtida por:

$$
\bar{X} =
\frac{\sum X_i}{n}
$$ {#eq-nome}

No R, o cálculo pode ser realizado diretamente a partir do vetor de dados:

```{r}
media_slump <- mean(dados$Slump_cm)

media_slump
```

Para os 30 resultados analisados, a média do slump é de aproximadamente **23,45 cm**.

Esse valor representa o centro de equilíbrio dos resultados observados.

### Mediana

Como existem 30 observações, a mediana corresponde à média dos dois valores centrais do rol.

```{r}
mediana_slump <- median(dados$Slump_cm)

mediana_slump
```

A mediana obtida é aproximadamente **24,00 cm**.

A proximidade entre a média e a mediana indica que os resultados estão concentrados em torno de uma região próxima a 24 cm, embora a distribuição apresente assimetria, conforme será discutido posteriormente.

### Moda

A moda corresponde ao valor com maior frequência de ocorrência.

```{r}
moda_slump <- as.numeric(
  names(
    sort(
      table(dados$Slump_cm),
      decreasing = TRUE
    )[1]
  )
)

moda_slump
```

Para esta base, o valor modal do slump é **24 cm**, indicando que esse valor apresentou a maior frequência de ocorrência entre as séries analisadas.

---

## Medidas de dispersão do Slump

### Amplitude total

A amplitude é calculada por:

$$
A_t = X_{máx} - X_{mín}
$$ {#eq-nome}

```{r}
amplitude_slump <- max(dados$Slump_cm) -
  min(dados$Slump_cm)

amplitude_slump
```

A amplitude total observada é de aproximadamente **5 cm**.

Isso significa que a diferença entre o maior e o menor abatimento registrado nas séries foi de 5 cm.

### Variância

A variância amostral é calculada por:

$$
S^2 =
\frac{
\sum_{i=1}^{n}(X_i-\bar{X})^2
}{
n-1
}
$$ {#eq-nome}

No R:

```{r}
variancia_slump <- var(dados$Slump_cm)

variancia_slump
```

O resultado é aproximadamente:

$$
S^2 = 1,506;cm^2
$$

A unidade da variância é o quadrado da unidade original, portanto sua interpretação deve ser realizada preferencialmente em conjunto com o desvio-padrão.

### Desvio-padrão

O desvio-padrão é obtido pela raiz quadrada da variância:

$$
S = \sqrt{S^2}
$$ {#eq-nome}

```{r}
desvio_slump <- sd(dados$Slump_cm)

desvio_slump
```

O desvio-padrão é aproximadamente **1,23 cm**.

Esse resultado indica que os valores observados apresentam uma dispersão relativamente pequena em torno da média de 23,45 cm.

### Coeficiente de variação

O coeficiente de variação é:

$$
CV =
\frac{S}{\bar{X}}
\times 100
$$ {#eq-nome}

```{r}
cv_slump <- (
  sd(dados$Slump_cm) /
    mean(dados$Slump_cm)
) * 100

cv_slump
```

O coeficiente de variação é aproximadamente **5,23%**.

Como o CV representa a dispersão relativa em relação à média, esse resultado indica **baixa variabilidade relativa** do slump entre as séries analisadas.

### Erro-padrão da média

O erro-padrão é obtido por:

$$
S_{\bar X} =
\frac{S}{\sqrt{n}}
$$ {#eq-nome}

```{r}
ep_slump <- sd(dados$Slump_cm) /
  sqrt(length(dados$Slump_cm))

ep_slump
```

O erro-padrão é aproximadamente **0,22 cm**, indicando que a média amostral apresenta pequena variabilidade em relação à escala observada dos dados.

---

## Assimetria e curtose do Slump

A assimetria pode ser analisada por meio do terceiro momento central.

Utilizando o coeficiente de Fisher apresentado na revisão teórica:

```{r}
assimetria_slump <- (
  mean(
    (dados$Slump_cm -
       mean(dados$Slump_cm))^3
  )
) /
  (sd(dados$Slump_cm)^3)

assimetria_slump
```

O valor obtido é aproximadamente **-1,03**, indicando uma **assimetria negativa**.

Isso significa que a distribuição apresenta uma cauda relativamente mais alongada em direção aos menores valores de slump, enquanto existe maior concentração de observações nos valores mais elevados.

A curtose pode ser calculada a partir do quarto momento central:

```{r}
curtose_slump <- (
  mean(
    (dados$Slump_cm -
       mean(dados$Slump_cm))^4
  )
) /
  (sd(dados$Slump_cm)^4)

curtose_slump
```

O coeficiente de curtose obtido é aproximadamente **3,36**.

Como esse valor é superior a 3, a distribuição pode ser classificada como **leptocúrtica**, segundo a classificação apresentada na revisão teórica.

---

## Análise da resistência aos 7 dias

A segunda variável analisada corresponde à resistência média dos corpos de prova aos 7 dias.

### Organização dos dados

```{r}
rol_7d <- sort(dados$Resistencia_7d)

rol_7d
```

### Distribuição de frequência

```{r}
freq_7d <- dados$Resistencia_7d |>
  new_leem(variable = "continuous") |>
  tabfreq()

freq_7d
```

A distribuição de frequência permite identificar como os valores de resistência estão distribuídos entre as diferentes classes.

### Histograma

```{r}
dados$Resistencia_7d |>
  new_leem(variable = "continuous") |>
  tabfreq() |>
  hist(
    main = "Histograma da Resistência aos 7 dias",
    xlab = "Resistência (MPa)",
    ylab = "Frequência"
  )
```

### Polígono de frequências

```{r}
dados$Resistencia_7d |>
  new_leem(variable = "continuous") |>
  tabfreq() |>
  polyfreq(
    main = "Polígono de frequências - 7 dias"
  )
```

### Ogivas

```{r}
dados$Resistencia_7d |>
  new_leem(variable = "continuous") |>
  tabfreq() |>
  ogive(
    both = TRUE,
    main = "Ogivas da Resistência aos 7 dias"
  )
```

---

## Medidas descritivas da resistência aos 7 dias

```{r}
resumo_7d <- data.frame(
  Medida = c(
    "Média",
    "Mediana",
    "Desvio-padrão",
    "Variância",
    "Amplitude",
    "Coeficiente de variação (%)",
    "Erro-padrão"
  ),

  Resultado = c(
    mean(dados$Resistencia_7d),
    median(dados$Resistencia_7d),
    sd(dados$Resistencia_7d),
    var(dados$Resistencia_7d),
    max(dados$Resistencia_7d) -
      min(dados$Resistencia_7d),
    (
      sd(dados$Resistencia_7d) /
        mean(dados$Resistencia_7d)
    ) * 100,
    sd(dados$Resistencia_7d) /
      sqrt(length(dados$Resistencia_7d))
  )
)

knitr::kable(
  resumo_7d,
  digits = 3,
  col.names = c(
    "Medida",
    "Resultado"
  )
)
```

A resistência média aos 7 dias é de aproximadamente **20,69 MPa**.

O desvio-padrão é de aproximadamente **2,95 MPa**, enquanto o coeficiente de variação é de aproximadamente **14,25%**.

Comparativamente ao slump, observa-se maior dispersão relativa da resistência aos 7 dias.

Esse comportamento pode ser observado também no histograma e no box-plot, sendo importante destacar que a estatística descritiva identifica a variabilidade, mas não permite determinar isoladamente sua causa.

### Assimetria e curtose aos 7 dias

```{r}
assimetria_7d <- (
  mean(
    (dados$Resistencia_7d -
       mean(dados$Resistencia_7d))^3
  )
) /
  (sd(dados$Resistencia_7d)^3)

curtose_7d <- (
  mean(
    (dados$Resistencia_7d -
       mean(dados$Resistencia_7d))^4
  )
) /
  (sd(dados$Resistencia_7d)^4)

data.frame(
  Medida = c(
    "Assimetria",
    "Curtose"
  ),
  Resultado = c(
    assimetria_7d,
    curtose_7d
  )
) |>
  knitr::kable(
    digits = 3
  )
```

O coeficiente de assimetria apresenta valor negativo, indicando maior concentração das observações nos valores superiores da distribuição.

A curtose apresenta valor inferior a 3, caracterizando uma distribuição **platicúrtica** segundo a classificação adotada na revisão teórica.

---

## Análise da resistência aos 14 dias

A terceira variável analisada corresponde à resistência média dos corpos de prova aos 14 dias.

### Organização dos dados

```{r}
rol_14d <- sort(dados$Resistencia_14d)

rol_14d
```

### Distribuição de frequência com o `leem`

```{r}
freq_14d <- dados$Resistencia_14d |>
  new_leem(variable = "continuous") |>
  tabfreq()

freq_14d
```

### Histograma

```{r}
dados$Resistencia_14d |>
  new_leem(variable = "continuous") |>
  tabfreq() |>
  hist(
    main = "Histograma da Resistência aos 14 dias",
    xlab = "Resistência (MPa)",
    ylab = "Frequência"
  )
```

### Polígono de frequências

```{r}
dados$Resistencia_14d |>
  new_leem(variable = "continuous") |>
  tabfreq() |>
  polyfreq(
    main = "Polígono de frequências - 14 dias"
  )
```

### Ogivas

```{r}
dados$Resistencia_14d |>
  new_leem(variable = "continuous") |>
  tabfreq() |>
  ogive(
    both = TRUE,
    main = "Ogivas da Resistência aos 14 dias"
  )
```

---

## Medidas descritivas da resistência aos 14 dias

```{r}
resumo_14d <- data.frame(
  Medida = c(
    "Média",
    "Mediana",
    "Desvio-padrão",
    "Variância",
    "Amplitude",
    "Coeficiente de variação (%)",
    "Erro-padrão"
  ),

  Resultado = c(
    mean(dados$Resistencia_14d),
    median(dados$Resistencia_14d),
    sd(dados$Resistencia_14d),
    var(dados$Resistencia_14d),
    max(dados$Resistencia_14d) -
      min(dados$Resistencia_14d),
    (
      sd(dados$Resistencia_14d) /
        mean(dados$Resistencia_14d)
    ) * 100,
    sd(dados$Resistencia_14d) /
      sqrt(length(dados$Resistencia_14d))
  )
)

knitr::kable(
  resumo_14d,
  digits = 3,
  col.names = c(
    "Medida",
    "Resultado"
  )
)
```

A resistência média aos 14 dias é de aproximadamente **24,14 MPa**.

O desvio-padrão é aproximadamente **1,32 MPa**, enquanto o coeficiente de variação é aproximadamente **5,46%**.

Comparativamente aos resultados aos 7 dias, observa-se uma redução significativa da dispersão relativa.

### Assimetria e curtose aos 14 dias

```{r}
assimetria_14d <- (
  mean(
    (dados$Resistencia_14d -
       mean(dados$Resistencia_14d))^3
  )
) /
  (sd(dados$Resistencia_14d)^3)

curtose_14d <- (
  mean(
    (dados$Resistencia_14d -
       mean(dados$Resistencia_14d))^4
  )
) /
  (sd(dados$Resistencia_14d)^4)

data.frame(
  Medida = c(
    "Assimetria",
    "Curtose"
  ),
  Resultado = c(
    assimetria_14d,
    curtose_14d
  )
) |>
  knitr::kable(
    digits = 3
  )
```

A assimetria aos 14 dias apresenta valor próximo de zero, indicando que a distribuição se aproxima de uma condição de simetria.

A curtose apresenta valor inferior a 3, caracterizando uma distribuição platicúrtica.

---

## Comparação entre as idades de 7 e 14 dias

Uma das análises mais relevantes da base consiste na comparação entre as resistências médias aos 7 e 14 dias.

```{r}
comparacao_idades <- data.frame(
  Indicador = c(
    "Média",
    "Mediana",
    "Desvio-padrão",
    "Coeficiente de variação (%)"
  ),

  `7 dias` = c(
    mean(dados$Resistencia_7d),
    median(dados$Resistencia_7d),
    sd(dados$Resistencia_7d),
    (
      sd(dados$Resistencia_7d) /
        mean(dados$Resistencia_7d)
    ) * 100
  ),

  `14 dias` = c(
    mean(dados$Resistencia_14d),
    median(dados$Resistencia_14d),
    sd(dados$Resistencia_14d),
    (
      sd(dados$Resistencia_14d) /
        mean(dados$Resistencia_14d)
    ) * 100
  )
)

knitr::kable(
  comparacao_idades,
  digits = 3,
  caption = "Comparação das estatísticas descritivas entre 7 e 14 dias."
)
```

O aumento da resistência média pode ser quantificado por:

$$
G =
\frac{
\bar{X}*{14}-\bar{X}*{7}
}{
\bar{X}_{7}
}
\times100
$$ {#eq-nome}

```{r}
ganho_medio <- (
  (
    mean(dados$Resistencia_14d) -
      mean(dados$Resistencia_7d)
  ) /
    mean(dados$Resistencia_7d)
) * 100

ganho_medio
```

O resultado indica um aumento médio de aproximadamente **16,7%** entre os resultados de 7 e 14 dias.

Esse comportamento é compatível com a evolução da resistência do concreto ao longo da idade. Entretanto, a análise estatística realizada neste trabalho é descritiva e, portanto, não tem como objetivo estabelecer uma relação causal entre a idade e o ganho de resistência.

---

## Comparação gráfica entre as idades

Para visualizar simultaneamente a distribuição dos resultados aos 7 e 14 dias, pode-se utilizar o box-plot.

```{r}
boxplot(
  dados$Resistencia_7d,
  dados$Resistencia_14d,
  names = c(
    "7 dias",
    "14 dias"
  ),
  main = "Distribuição da resistência aos 7 e 14 dias",
  ylab = "Resistência (MPa)"
)
```

O gráfico permite observar simultaneamente a posição central e a dispersão dos resultados.

Visualmente, a distribuição aos 14 dias encontra-se deslocada para valores superiores em relação à distribuição aos 7 dias. Além disso, observa-se uma menor dispersão dos resultados aos 14 dias.

---

## Comparação geral das três variáveis

Para facilitar a comparação entre as variáveis, apresenta-se uma síntese das principais estatísticas.

```{r}
resumo_geral <- data.frame(

  Variável = c(
    "Slump (cm)",
    "Resistência 7 dias (MPa)",
    "Resistência 14 dias (MPa)"
  ),

  Média = c(
    mean(dados$Slump_cm),
    mean(dados$Resistencia_7d),
    mean(dados$Resistencia_14d)
  ),

  Mediana = c(
    median(dados$Slump_cm),
    median(dados$Resistencia_7d),
    median(dados$Resistencia_14d)
  ),

  Amplitude = c(
    max(dados$Slump_cm) -
      min(dados$Slump_cm),

    max(dados$Resistencia_7d) -
      min(dados$Resistencia_7d),

    max(dados$Resistencia_14d) -
      min(dados$Resistencia_14d)
  ),

  Desvio_Padrao = c(
    sd(dados$Slump_cm),
    sd(dados$Resistencia_7d),
    sd(dados$Resistencia_14d)
  ),

  CV_percentual = c(
    (
      sd(dados$Slump_cm) /
        mean(dados$Slump_cm)
    ) * 100,

    (
      sd(dados$Resistencia_7d) /
        mean(dados$Resistencia_7d)
    ) * 100,

    (
      sd(dados$Resistencia_14d) /
        mean(dados$Resistencia_14d)
    ) * 100
  ),

  Assimetria = c(
    assimetria_slump,
    assimetria_7d,
    assimetria_14d
  ),

  Curtose = c(
    curtose_slump,
    curtose_7d,
    curtose_14d
  )
)

knitr::kable(
  resumo_geral,
  digits = 3,
  caption = "Síntese das estatísticas descritivas das variáveis analisadas."
)
```

---

## Discussão dos resultados

A análise dos 30 resultados de slump apresentou média de 23,45 cm e mediana de 24,00 cm, indicando concentração dos valores nessa faixa. O desvio-padrão de 1,23 cm e o coeficiente de variação de 5,23% demonstram baixa variabilidade relativa. A assimetria de -1,03 indica distribuição com assimetria negativa, com alguns valores deslocados para menores abatimentos.

Para a resistência aos 7 dias, a média foi de 20,69 MPa e o coeficiente de variação de 14,25%, evidenciando maior dispersão dos resultados. Aos 14 dias, a média aumentou para 24,14 MPa, enquanto o coeficiente de variação caiu para 5,46%, indicando aumento da resistência e maior uniformidade dos resultados. O aumento médio da resistência entre 7 e 14 dias foi de aproximadamente 16,7%.

A assimetria foi mais evidente aos 7 dias e aproximou-se da simetria aos 14 dias. Quanto à curtose, o slump foi leptocúrtico (coeficiente > 3), enquanto as resistências foram platicúrticas (coeficiente < 3).

De modo geral, o slump apresentou baixa variabilidade, a resistência aos 7 dias apresentou maior dispersão e, aos 14 dias, houve maior resistência e menor variabilidade relativa. Entretanto, a estatística descritiva identifica os padrões dos dados, mas não determina suas causas, que dependem de fatores como composição, produção, transporte, moldagem, cura e condições de ensaio.

---

## Síntese dos resultados

A Tabela abaixo reúne os principais resultados obtidos.

```{r}
knitr::kable(
  resumo_geral,
  digits = 3,
  caption = "Resumo final das estatísticas descritivas."
)
```

A síntese evidencia três comportamentos principais:

1. o **slump** apresenta baixa dispersão relativa;
2. a **resistência aos 7 dias** apresenta maior variabilidade;
3. a **resistência aos 14 dias** apresenta maior valor médio e menor dispersão relativa.

Esses resultados demonstram a importância de utilizar simultaneamente medidas de posição, dispersão e forma. A média, isoladamente, não seria suficiente para caracterizar o comportamento do conjunto de dados.

---

# Considerações finais

O pacote leem permitiu organizar, tabular e representar graficamente os dados dos ensaios de concreto. As análises de frequência, posição, dispersão e forma possibilitaram compreender melhor a distribuição e variabilidade dos resultados. Observou-se aumento da resistência média entre 7 e 14 dias e redução da variabilidade relativa. Por fim, destaca-se que o leem automatiza os procedimentos, mas a correta interpretação dos resultados depende do conhecimento dos fundamentos estatísticos.

---

# Referências

