--- 
# Só mude aqui!!!! 
author: "Marco Antônio e Matheus" 
title: "Relatório 01 - Introdução ao R" 
bibliography: referencias.bib 
# A partir daqui nao faca alteracoes!!!!! 
link-citations: true 
csl: associacao-brasileira-de-normas-tecnicas-ipea.csl 
subtitle: "<a href='https://bendeivide.github.io/courses/eait/' target='_blank'>Estatística Aplicada a Inovações Tecnológicas (UFSJ)</a> </br> <a href='https://bendeivide.github.io' target='_blank'>Prof. Ben Dêivide (DEFIM/CAP/UFSJ)</a>"
include-before-body: header.html
date: now
date-format: "DD/MM/YYYY, HH:mm"
lang: pt-BR
format:
  html:
    toc: true
    toc-title: "Sumário"      # Define o nome do sumário
    toc-location: left        # Coloca o sumário no lado esquerdo (opcional)
    number-sections: true
    theme: bootstrap
    #css: styles.css
    code-fold: true
    code-tools: true
execute:
  echo: true
  warning: false
  message: false
---

# 📌 Introdução

A análise de dados e a aplicação de métodos estatísticos são ferramentas fundamentais para a tomada de decisão e controle de qualidade, especialmente na Engenharia Civil. Na tecnologia das construções, a avaliação da resistência à compressão do concreto ($f_{ck}$) por meio do ensaio de amostras cilíndricas é um procedimento crucial para garantir a segurança e o desempenho das estruturas. Neste contexto, o domínio de linguagens de programação voltadas para a análise de dados, como o R, permite otimizar o processamento e a interpretação das medições obtidas em laboratório. O presente relatório tem como objetivo principal integrar os conceitos de programação e estatística, dividindo-se em três etapas centrais de desenvolvimento.

Inicialmente, é apresentada uma introdução à linguagem de programação R, fundamentada no conteúdo das 26 aulas do curso "R Básico 2024". Esta seção aborda os princípios de sintaxe e semântica da linguagem, estabelecendo a base computacional necessária para a manipulação dos dados de engenharia.

Em seguida, o documento traz uma revisão teórica abrangente sobre Estatística Descritiva, pautada nos quatro primeiros capítulos do livro *EPAEC*. Para complementar a base literária e enriquecer a caracterização do comportamento das amostras, a revisão incorpora também pesquisas adicionais detalhando as medidas de forma, especificamente a assimetria e a curtose.

Por fim, a teoria é aplicada na prática por meio da análise de um banco de dados de Engenharia Civil contendo os resultados dos ensaios de resistência à compressão de amostras de concreto. Com o auxílio do pacote `leem` no ambiente R, realiza-se a descrição estatística completa desses dados. Esta etapa engloba a organização, tabulação e apresentação gráfica dos resultados, além do cômputo das medidas de posição, dispersão, assimetria e curtose. O relatório culmina em uma discussão crítica dos resultados encontrados, evidenciando não apenas a facilidade computacional proporcionada pelo pacote `leem`, mas também demonstrando ciência sobre o embasamento matemático e os procedimentos envolvidos no cômputo de cada medida obtida.

# 🎯 Objetivo geral

Integrar os conhecimentos computacionais da linguagem R e os fundamentos teóricos de estatística descritiva para realizar a análise e discussão de um banco de dados sobre amostras de concreto voltado à definição da resistência à compressão, utilizando o pacote `leem` para a tabulação, visualização gráfica e cômputo das medidas de posição, dispersão, assimetria e curtose.

## Objetivos específicos

- **Apresentar os fundamentos da linguagem R:** Sintetizar os conceitos de sintaxe e semântica ministrados nas 26 aulas do curso *R Básico 2024*.

- **Revisar a teoria da estatística descritiva:** Compilar os tópicos dos 4 primeiros capítulos do livro *EPAEC*, incorporando os conceitos adicionais de assimetria e curtose.

- **Organizar e tabular os dados de resistência:** Estruturar a base de dados das amostras de concreto utilizando o pacote `leem` no ambiente R.

- **Gerar representações gráficas:** Construir gráficos descritivos adequados para a visualização da distribuição da resistência do concreto.

- **Calcular medidas descritivas e de forma:** Obter as métricas de posição, dispersão, assimetria e curtose para a caracterização das amostras.

- **Discutir os resultados analíticos:** Avaliar o comportamento da resistência do concreto demonstrando a compreensão do cálculo e processo matemático subjacente às funções do pacote `leem`.



# ⚙️ Metodologia


A metodologia está estruturada em três etapas principais:

**1. Capacitação em R –** Introdução à sintaxe e semântica da linguagem, com ênfase nos conteúdos abordados no curso R Básico 2024, composto por 26 aulas.

**2. Revisão Teórica –** Sistematização dos conceitos fundamentais de estatística descritiva, baseada nos quatro primeiros capítulos do livro EPAEC, complementada pelo estudo de medidas de assimetria e curtose.

**3. Aplicação Prática – **Análise de um conjunto de dados obtidos em ensaios de resistência à compressão axial simples de amostras de concreto e no teste de slump (que mede a consistência do concreto). Esse trabalho foi feito com o pacote leem no R e envolveu a organização e limpeza dos dados, a criação de gráficos, o cálculo de medidas como média, desvio-padrão, assimetria e curtose, além de uma interpretação dos resultados para avaliar se as informações obtidas são pertinentes do ponto de vista técnico.




# 🔍 Resultados e Discussão

## Introdução ao R

### Filosofia, Histórico e Diretrizes Teóricas

A linguagem R é um ambiente de software livre e de código aberto focado em computação estatística e representação gráfica. O projeto foi iniciado em 1991 por Ross Ihaka e Robert Gentleman na Universidade de Auckland, Nova Zelândia, motivado pela necessidade de uma alternativa de código aberto para laboratórios de ensino de estatística.

A base sintática da linguagem deriva diretamente da linguagem S (desenvolvida por John Chambers no Bell Labs), enquanto sua semântica baseia-se na linguagem Scheme . A partir de 1997, a manutenção e evolução do núcleo do sistema passaram a ser geridas pelo R Core Team (composto por pesquisadores voluntários como Brian Ripley e Paul Murrell), acompanhado do surgimento da rede oficial de repositórios CRAN (Comprehensive R Archive Network).

Diferente de sistemas proprietários fechados que funcionam como "caixas-pretas", o caráter de código aberto do R viabiliza que qualquer usuário inspecione o código de baixo nível de suas funções (closures) digitando o nome do objeto diretamente no console.

No fluxo de trabalho moderno, o interpretador nativo da linguagem é integrado à IDE RStudio, cuja interface organiza-se em quatro quadrantes padronizados: Script (persistencia de rotinas), Console (processamento imediato), Environment/History (memória ativa e log de comandos) e Plots/Packages/Files/Help (visualização de saídas e manuais de ajuda autossuficientes).

------------------------------------------------------------------------

### Os Três Princípios de John Chambers

A arquitetura de software e a engenharia do R são determinadas por três princípios estruturais definidos por John Chambers:

- **O Princípio do Objeto:** "Tudo o que existe em R é um objeto";

- **O Princípio da Função:** "Tudo o que acontece em R é uma chamada de função";

- **O Princípio da Interface:** "As interfaces para outros programas são parte do R".

------------------------------------------------------------------------

### Aspectos Sintáticos Básicos e Comandos Elementares

A *Sintaxe* determina a forma de escrita legítima do código, ao passo que a *Semântica* determina o comportamento e a interpretação desse código pelo sistema.

- **Comentários:** Qualquer linha ou trecho iniciado pelo caractere cerquilha *(#)* é interpretado como comentário e ignorado pelo interpretador;

- **Nomes Sintáticos:** Variáveis e objetos válidos em R devem consistir estritamente de letras, dígitos, pontos e caracteres de sublinha (\_). Eles não podem ser iniciados por dígitos, caracteres de sublinha ou pontos seguidos de números. O R é estritamente sensível a maiúsculas e minúsculas (case-sensitive) e reserva palavras-chave do sistema (TRUE, FALSE, if, for, function, etc.) que não podem ser associadas a objetos. Nomes não sintáticos podem ser convertidos em sintáticos utilizando a função make.names().;

- **Atribuição vs. Igualdade:** O *R* diferencia comandos de declaração (expressões que geram saídas na tela) de comandos de atribuição. A vinculação estável de nomes a objetos na memória deve utilizar prioritariamente a seta à esquerda \<-. O uso do sinal de igual = deve ser reservado estritamente para a definição e declaração de argumentos internos em chamadas de funções;

- **Supressão de Exibição:** O uso da função Invisible() permite ocultar a saída impressa no console ao suprimir a chamada interna automática da função print;

- **Persistência da Sessão:** Ao encerrar o *R*, a gravação do espaço de trabalho gera os arquivos ocultos .RData (armazena os objetos criados no Global Environment) e .Rhistory (armazena os comandos executados);

------------------------------------------------------------------------

### Tipagem Física e Estruturas de Dados Nativas

Internamente, o *R* gerencia os dados por meio de 24 tipos físicos de objetos nativos codificados em *C*, modificáveis apenas pelos mantenedores do sistema. Cada objeto carrega dois atributos intrínsecos imutáveis: comprimento (length) e modo (mode). A tipagem real do baixo nível (em *C*) é acessada com a função typeof(), enquanto a tipagem baseada em S é verificada com mode().

#### Vetores Atômicos e Regras de Coerção

Os **vetores atômicos** são estruturas unidimensionais homogêneas. Subdividem-se fisicamente em:

- **Lógico (logical):** valores *TRUE* e *FALSE*;

- **Inteiro (integer):** especificado explicitamente com o sufixo *L* (ex: 1L, que ocupa menor capacidade de memória);

- **Real (double / numeric):** representações de precisão dupla;

- **Caractere (character):** cadeias de textos delimitadas por aspas.

Se elementos de naturezas distintas são inseridos no mesmo vetor por concatenação com a função c(), ocorre uma coerção implícita automática, respeitando a precedência: character \> numeric \> logical.

O operador de sequência (:) é otimizado fisicamente para armazenar apenas o primeiro e o último valor na memória, consumindo recursos mínimos se comparado à concatenação de grandes sequências via c().

#### Valores Especiais

A linguagem R reserva comportamentos semânticos específicos para dados excepcionais:

- **NA (Not Available):** Representa a ausência de informação física (um dado omitido no mundo real). É um valor lógico sob a tipagem C que se adapta dinamicamente à classe do vetor onde está inserido. O NA preserva espaço de memória e afeta o comprimento (length()) do vetoR;

- **NaN (Not a Number):** Indica indeterminações matemáticas (como 0/0). Sob o ponto de vista físico, é tratado como um tipo real de dupla precisão (double);

- **NULL:** Representa a ausência de objeto (uma estrutura vazia). É o único tipo que não possui modo ou comprimento intrínseco, sendo ignorado na concatenação;

- **Inf / -Inf:** Representam valores que tendem ao infinito positivo ou negativo na reta real.

#### A Regra de Reciclagem

Em operações aritméticas elementares envolvendo vetores atômicos de comprimentos desiguais, o *R* estende de forma recursiva os elementos do vetor menor até que este alcance o mesmo comprimento do vetor maior, executando a conta e emitindo um aviso de incompatibilidade (*warning*) se os tamanhos não forem múltiplos.

#### Atributos como Metadados: Matrizes e Arrays

As estruturas bidimensionais (*matrizes*) e multidimensionais (*arrays*) não existem como objetos físicos nativos na linguagem R; representam vetores atômicos comuns aos quais é adicionado o atributo de dimensão dim (metadado armazenado em formato de lista).

- **Matriz:** Atributo dim de comprimento 2 \[linha, coluna\]. O preenchimento padrão com matrix() ocorre por colunas (byrow = FALSE), podendo ser alterado para linha por linha (byrow = TRUE);

- **Array:** Atributo dim de comprimento igual ou superior a 3 \[linha, coluna, matriz\];

- **Indexação:** Realizada por coordenadas separadas por vírgula dentro de colchetes simples: \[linha, coluna\] para matrizes e \[linha, coluna, matriz\] para arrays. Ocultar um parâmetro extrai a dimensão inteira correspondente (ex: x\[, 1\] para extrair a primeira coluna);

#### Listas

As listas constituem vetores complexos, heterogêneos e recursivos. Podem agrupar objetos de quaisquer naturezas (matrizes, funções, data frames e outras listas) . Fisicamente, operam como ponteiros em linguagem C apontando para diferentes endereços de memória. A indexação ocorre por colchetes duplos \[\[\]\] em elementos não nominados ou pelo operador de cifrão *\$* em posições que receberam nomes.

#### Quadros de Dados (Data Frames)

O quadro de dados (data frame) é um objeto pertencente à classe S3 "data.frame", estruturado sob a forma física de uma lista. Impõe a restrição de que todas as suas colunas (variáveis) possuam estritamente o mesmo comprimento (número de observações).

- **Criação e Propriedades:** A partir da versão R 4.0, o argumento padrão *stringsAsFactors* da função data.frame() foi alterado para *FALSE*, evitando a coerção automática de strings em fatores;

- **Metadados:** Diferente das listas comuns, o data frame exige a presença simultânea dos atributos class ("data.frame"), names (nomes das colunas) e row.names (identificação física das linhas);

- **Caminho de Busca:** As funções *attach(dados)* e *detach(dados)* anexam ou removem temporariamente os vetores das colunas diretamente no caminho de busca do R, viabilizando a chamada das variáveis diretamente pelo nome sintático, sem exigir o prefixo acompanhado do \*$* (dados$x).

------------------------------------------------------------------------

### Importação, Exportação e Publicação Dinâmica

A importação e a exportação de bases de dados fundamentam-se no Princípio da Interface. Para garantir a leitura correta de planilhas de dados externos pelo R, as planilhas devem ser salvas sem anotações paralelas, em arquivos de texto sob codificação estável (ASCII), com variáveis dispostas em colunas homogêneas e nomes sintáticos (evitando o caractere ponto ., associado a métodos S3; recomenda-se sublinhado \_).

- **Importação:** O mecanismo básico nativo é controlado pela função de baixo nível scan(), que lê elementos de forma sequencial e manual. A função read.table() (e seu derivado mais seguro para bases complexas, o read.csv()) carrega os dados externos no formato de data fram;

- **Exportação:** Arquivos de texto estruturado são gravados com write.table(). A exportação para planilhas do Excel usa writexl::write_xlsx(), a qual, se receber como argumento uma lista de múltiplos data frames, gera abas (sheets) apartadas automaticamente no arquivo resultante. Para tabelas no formato LaTeX, utiliza-se a função xtable() do pacote homônimo.

- **Publicação e Relatórios:** O princípio se estende à compilação de relatórios automatizados por meio de linguagens de marcação. O *R* Markdown (knitr) e o sistema Quarto realizam a costura (weave/knit) de códigos em *R* integrados a marcações traduzindo-os para formatos de saída como HTML, PDF, DOCX e apresentações sob o framework JavaScript revealjs. Painéis interativos e dashboards dinâmicos em tempo real são viabilizados por meio da integração com o pacote Shiny.

------------------------------------------------------------------------

### O Paradigma das Funções na Linguagem R

Na tipagem *C*, verificável com a função typeof(), as funções dividem-se em três modalidades estruturais:

- **Closure:** Funções escritas de forma legível por usuários utilizando a palavra reservada function;

- **Special:** Funções primitivas internas que não avaliam seus argumentos imediatamente (como os colchetes de indexação \[\] ou chaves {});

- **Built-in:** Funções primitivas internas de baixo nível.

#### Propriedades das Closures

Uma função de usuário possui três componentes essenciais:

- **Formals:** A lista de parâmetros e argumentos formais de entrada. Alguns já possuem valores padrões declarados (como decreasing = *FALSE* na ordenação via sort());

- **Body (Corpo):** O cérebro do algoritmo, delimitado por chaves {} (dispensáveis apenas em corpos de comando compostos por uma única linha);

- **Environment:** O ambiente envolvente no qual a função foi gerada (geralmente o Ambiente Global).

A função *return()* não é obrigatória no término do corpo; o R retorna de forma sequencial a última linha que foi avaliada no algoritmo. No entanto, se a última linha consistir de uma atribuição (ex: res \<- x + 1), nada será exibido no console por padrão, uma vez que atribuições não disparam a impressão de tela de forma nativa.

#### Chamadas de Função e Operador Pipe

O *R* permite executar funções sob três formas de fluxo, sendo:

- **Alinhada:** Funções encadeadas sequencialmente de dentro para fora;

- **Intermediária:** O código é fragmentado e cada etapa parcial é salva sob um nome de objeto temporário;

- **Pipe Nativo (\|\>):** Operador binário que direciona o resultado produzido à sua esquerda diretamente como o primeiro argumento da função declarada à sua direita, resultando em códigos lineares limpos e legíveis.

#### Ambientes de Execução, Escopo Léxico e "Novo Começo"

- **Ambiente de Execução:** É um ambiente temporário gerado de forma blindada no instante em que a função é chamada na memória. Ele retém de forma isolada as associações locais de variáveis da execução. Assim que o processamento da função termina de enviar a resposta, esse ambiente temporário é inteiramente destruído pelo sistema;

- **Princípio do Novo Começo:** O *R* inicia toda nova chamada de função a partir de um ambiente de execução inteiramente limpo e zerado, não memorizando os estados das ligações de chamadas passadas;

- **Escopo Léxico:** Caso um determinado objeto invocado no corpo de uma função não seja localizado em seu ambiente de execução temporário, o interpretador buscará o nome subindo hierarquicamente para o ambiente envolvente (onde a função foi fisicamente gerada, ex: Global Environment) antes de retornar um erro.

------------------------------------------------------------------------

### Estruturas de Controle e Otimização de Loops

A lentidão do R em loops geralmente não é culpa da linguagem, mas da falta de pré-alocação de memória e do excesso de cópias de objetos. A melhor solução é evitar loops usando vetorização ou a família apply.

As estruturas nativas de controle de fluxo dividem-se em:

- **if e else:** Estrutura condicional clássica de tamanho unitário (não vetorizada). Escrever explicitamente == TRUE na condição lógica do parêntese é sintaticamente redundante, pois o if já assume a verificação de verdade como seu padrão;

- **ifelse (Vetorizado):** Realiza comparações lógicas elemento a elemento entre vetores. Caso possuam comprimentos diferentes, ativa a regra de reciclagem recursiva dos elementos do vetor menor;

- **switch:** Alternativa limpa que mapeia o fluxo a caminhos específicos sem necessidade de múltiplos blocos if/else encadeados na memóri;

- **repeat:** Repetição contínua de blocos sem critério de parada explícito na declaração. Exige o uso obrigatório de um contador e do comando break interno para interromper o ciclo na memória ativa e evitar loops infinitos. Também suporta o comando next para saltar passadas específicas e continuar a repetição;

- **while:** Loop com critério de parada explícito indicado em parênteses na sua declaração. Continua rodando enquanto a condição lógica se mantiver verdadeira. Exige atualização manual de contadores locais no corpo;

- **for:** Estrutura de iteração sofisticada em que o contador, os passos e o critério de parada automática já vêm integrados em sua própria declaração de condição de loop (utilizando o operador de pertinência in), dispensando o programador de atualizar contadores manualmente a cada ciclo.

-------------------------------------------------------------------------------------

### Gestão de Memória, Ambientes e o Caminho de Busca (Search Path)

Os ambientes (environments) constituem estruturas de dados de tipo físico environment encarregadas de armazenar as ligações diretas existentes entre nomes e objetos.

Diferenciam-se das listas por quatro aspectos fundamentais:

- **Chaves exclusivas:** Não admitem nomes duplicados dentro do mesmo ambiente;

- **Ausência de ordenação:** Elementos não possuem posições fixas, inviabilizando qualquer tipo de indexação numérica posicional (como [] ou [], que geram erro). O acesso deve ocorrer estritamente por nomes de chaves utilizando o cifrão $ ou colchetes duplos [[]];

- **Herança hierárquica:** Todos os ambientes na memória (com exceção estrita do ambiente vazio) apontam para um ambiente pai imediato. Se um nome não é encontrado localmente, a varredura prossegue subindo na árvore hierárquica;

- **Ausência de cópia em modificações:** Os ambientes não sofrem duplicação física na memória do sistema quando sofrem alteração local.

------------------------------------------------------------------------------------

### Interfaces com Outras Linguagens e Inovações Tecnológicas

O *R* contorna limitações de desempenho e interface integrando-se a outras linguagens:

- **Python (reticulate):** Compila e executa scripts Python via source_python();

- **C++ (Rcpp):** Processa algoritmos de alta performance direto na memória do R com sourceCpp();

- **Tcl/Tk (tcltk):** Pacote nativo para criar janelas e menus interativos locais.

--------------------------------------------------------------------------------------

### Conclusão 

A consolidação das bases de sintaxe, semântica e do caminho de busca confere autonomia teórica para que o estudante analise pacotes de forma robusta e compreenda o fluxo de dados na memória virtual.

--------------------------------------------------------------------------------------

## Revisão sobre a estatística descritiva

### Capítulo 1 - Definições Gerais da Estatística e técnicas de somatórios

A **Estatística** é a ciência responsável por fornecer métodos para
coletar, organizar, descrever, analisar e interpretar dados, servindo de
base analítica para a tomada de decisões. Divide-se em três grandes
ramos:

1.  **Estatística Descritiva (Dedutiva):** Conjunto de técnicas voltadas
    para a coleta, descrição, organização, tabulação e sintetização dos
    dados.
2.  **Probabilidade:** Teoria matemática dedicada a modelar e estudar a
    incerteza de fenômenos aleatórios.
3.  **Estatística Inferencial (Indutiva):** Conjunto de técnicas que
    permitem extrapolar conclusões obtidas de uma amostra para toda a
    população correspondente.

#### Método Científico / Estatístico

A pesquisa estatística segue uma sequência estruturada:

::: {.callout-note appearance="simple"}
**Fluxo do Método:** Identificação do Problema
$\rightarrow$\$\\rightarrow\$ Formulação de Hipóteses $\rightarrow$
Revisão de Literatura $\rightarrow$ Plano Amostral $\rightarrow$ Coleta
e Tratamento de Dados $\rightarrow$ Apresentação $\rightarrow$ Análise
Estatística $\rightarrow$ Conclusão
:::

#### Conceitos Fundamentais

- **População (**$N$): Conjunto de todos os elementos (finito ou
  infinito) que compartilham ao menos uma característica comum de
  interesse.
- **Amostra (**$n$): Subconjunto finito e representativo extraído de uma
  população.
- **Variável:** Característica de interesse observada nos elementos.
  - **Qualitativa:** Atributos não numéricos.
    - *Nominal:* Sem ordenação natural (ex: sexo, cor dos olhos);
    - *Ordinal:* Existe uma hierarquia/ordem (ex: nível de escolaridade,
      classe social);
      
  - **Quantitativa:** Valores numéricos;
  
    - *Discreta:* Resulta de contagens; assume valores inteiros (ex:
      número de filhos);
      
    - *Contínua:* Resulta de medições; assume valores reais em um
      intervalo (ex: altura, peso).

#### Somatórios ($\sum$)

O símbolo $\sum$ é utilizado para condensar somas extensas:

$$\sum_{i=1}^{n} X_i = X_1 + X_2 + \dots + X_n$$ {#eq-nome}

**Propriedades Algébricas:**

1.  **Soma de uma constante:** $$\sum_{i=1}^{n} c = n \cdot c$$ {#eq-nome}

2.  **Multiplicação por constante:**
    $$\sum_{i=1}^{n} c \cdot X_i = c \sum_{i=1}^{n} X_i$$ {#eq-nome}

3.  **Distributiva da soma e subtração:**
    $$\sum_{i=1}^{n} (X_i \pm Y_i) = \sum_{i=1}^{n} X_i \pm \sum_{i=1}^{n} Y_i$$ {#eq-nome}

4.  **Soma dos desvios em relação à média (Propriedade Fundamental):**
    $$\sum_{i=1}^{n} (X_i - \bar{X}) = 0$$ {#eq-nome}

------------------------------------------------------------------------

### Capítulo 2 - Coleta, Organização e Apresentação dos Dados

#### Organização de Dados

- **Dados Brutos:** Coleção de dados em seu estado original, sem
  ordenação.
  
- **Rol:** Arranjo dos dados brutos em ordem crescente ou decrescente.

#### Representação Tabular de Frequências

- **Frequência Absoluta (**$f_i$): Número de ocorrências de cada
  valor/categoria $i$.
  
- **Frequência Relativa (**$f_{ri}$): Proporção em relação ao total de
  observações: 
  $$f_{ri} = \frac{f_i}{n}$$ {#eq-nome}
  
- **Frequência Percentual (**$f_{\%i}$): 
  $$f_{\%i} = f_{ri} \times 100$$ {#eq-nome}
  
- **Frequência Acumulada Abaixo de (**$f_{ac\downarrow}$): Soma
  acumulada das frequências da menor categoria até a classe atual.
  
- **Frequência Acumulada Acima de (**$f_{ac\uparrow}$): Soma acumulada
  das frequências da maior categoria até a classe atual.

#### Distribuição em Intervalos de Classe

Recomendado para agrupamento de variáveis quantitativas contínuas:

- **Amplitude Total (**$A_t$): $$A_t = X_{\text{máx}} - X_{\text{mín}}$$ {#eq-nome}

- **Número de Classes (**$k$): Determinado por regra prática ou pela
  **Regra de Sturges**: $$k \approx 1 + 3{,}322 \cdot \log_{10}(n)$$ {#eq-nome}

- **Amplitude do Intervalo de Classe (**$c$):
  $$c \approx \frac{A_t}{k}$$ {#eq-nome}

- **Ponto Médio da Classe (**$\tilde{X}_i$): Representante de todas as
  observações contidas na classe $i$:
  $$\tilde{X}_i = \frac{L_{inf} + L_{sup}}{2}$$ {#eq-nome}

#### Representação Gráfica

| Tipo de Variável                    | Gráficos Indicados                  |
|:-----------------------------------|:-----------------------------------|
| **Qualitativa / Discreta**          | Barras, Colunas, Setores (Pizza)    |
| **Quantitativa Contínua (Classes)** | Histograma, Polígono de Frequências |
| **Frequências Acumuladas**          | Ogiva Crescente / Decrescente       |

::: callout-tip
**Interseção das Ogivas:** O ponto em que a ogiva acumulada crescente se
cruza com a ogiva acumulada decrescente fornece graficamente o valor
exato da **Mediana (**$Md$).
:::

------------------------------------------------------------------------

### Capítulo 3 - Medidas de Posição (Tendência Central)

Sintetizam o conjunto de dados em um valor central de referência.

#### Média Aritmética ($\bar{X}$ para amostra, $\mu$ para população)

Representa o ponto de equilíbrio dos dados. É única e aplicável a
variáveis quantitativas, porém altamente sensível a valores extremos
(*outliers*).

- **Dados Não Agrupados:** $$\bar{X} = \frac{\sum_{i=1}^{n} X_i}{n}$$ {#eq-nome}

- **Dados Agrupados com Frequências:**
  $$\bar{X} = \frac{\sum_{i=1}^{k} f_i \cdot X_i}{n}$$ {#eq-nome}

- **Dados Agrupados em Classes:**
  $$\bar{X} = \frac{\sum_{i=1}^{k} f_i \cdot \tilde{X}_i}{n}$$ {#eq-nome}

- **Média Aparada:** Descarta simetricamente uma porcentagem dos menores
  e maiores valores para amenizar o impacto de *outliers*.

#### Mediana ($Md$ ou $\mu_d$)

Valor ordenado central que divide a distribuição em duas partes iguais
($50\%$ abaixo e $50\%$ acima). Trata-se de uma medida **robusta** a
valores discrepantes.

- **Dados Não Agrupados:**
  1.  Ordene os dados em Rol.
  
  2.  Se $n$ for **ímpar**, a posição é $P = \frac{n + 1}{2}$ {#eq-nome}:
      $$Md = X_{(P)}$$ {#eq-nome}
      
  3.  Se $n$ for **par**, calcula-se a média dos dois elementos
      centrais: $$Md = \frac{X_{(n/2)} + X_{(n/2 + 1)}}{2}$$ {#eq-nome}
      
- **Dados Agrupados em Classes (Interpolação Linear):**
  $$Md = L_i + \left[ \frac{\frac{n}{2} - F_{ac\_ant}}{f_{md}} \right] \cdot c$$ {#eq-nome}
  *Onde:* $L_i$ é o limite inferior da classe mediana, $F_{ac\_ant}$ é a
  frequência acumulada anterior, $f_{md}$ é a frequência absoluta da
  classe mediana e $c$ é a amplitude da classe.

#### Moda ($Mo$ ou $\mu_o$)

Valor de ocorrência mais frequente no conjunto de dados.

- **Classificação:**

  - **Amodal:** Sem repetição de dados.
  - **Unimodal / Bimodal / Multimodal:** Apresenta 1, 2 ou mais modas.

- **Relação Empírica de Pearson:**
  $$Mo = 3 \cdot Md - 2 \cdot \bar{X}$$ {#eq-nome}

- **Moda de Czuber (para dados agrupados em classes):**
  $$Mo = L_i + \left[ \frac{\Delta_1}{\Delta_1 + \Delta_2} \right] \cdot c$$ {#eq-nome}
  
  *Onde:* 
  $$\Delta_1 = f_{mo} - f_{ant}$$ {#eq-nome}
  
  e
  
  $$\Delta_2 = f_{mo} - f_{post}$$ {#eq-nome} .

------------------------------------------------------------------------

### Capítulo 4 - Medidas de Dispersão (Variabilidade)

Caracterizam a variação e o afastamento das observações em relação à
média aritmética.

#### Amplitude Total ($A_t$)

Diferença entre o maior e o menor valor observado:

$$A_t = X_{\text{máx}} - X_{\text{mín}}$$ {#eq-nome}

#### Variância ($S^2$ ou $\sigma^2$)

Média dos desvios quadráticos das observações em relação à média.

- **Variância Populacional (**$\sigma^2$):
  $$\sigma^2 = \frac{\sum_{i=1}^{N} (X_i - \mu)^2}{N}$$ {#eq-nome}

- **Variância Amostral (**$S^2$): Utiliza o denominador $n-1$ (graus de
  liberdade) para corrigir o viés estatístico do estimador:
  $$S^2 = \frac{\sum_{i=1}^{n} (X_i - \bar{X})^2}{n - 1}$$ {#eq-nome}

- **Fórmula Prática Computacional (Amostral):**
  $$S^2 = \frac{\sum X_i^2 - \frac{(\sum X_i)^2}{n}}{n - 1}$$ {#eq-nome}

#### Desvio Padrão ($S$ ou $\sigma$)

Raiz quadrada positiva da variância, retornando a variabilidade para a
mesma unidade original da variável:

$$S = \sqrt{S^2} \quad \text{ou} \quad \sigma = \sqrt{\sigma^2}$$ {#eq-nome}

#### Coeficiente de Variação ($CV$)

Medida adimensional de dispersão relativa expressa em percentual,
permitindo a comparação de variabilidade entre grupos com escalas ou
médias distintas:

$$CV = \left( \frac{S}{\bar{X}} \right) \times 100\%$$ {#eq-nome}

#### Erro Padrão da Média ($S_{\bar{X}}$ ou $\sigma_{\bar{X}}$)

Mede a precisão e a variabilidade das possíveis médias amostrais em
relação à média populacional:

$$S_{\bar{X}} = \frac{S}{\sqrt{n}}$$ {#eq-nome}

------------------------------------------------------------------------

### Capítulo 5 - Assimetria (Skewness)

A Assimetria descreve o desvio de simetria de uma curva de distribuição
de frequências em relação ao seu centro (média).

#### Classificação da Assimetria

::: callout-note
- **Simétrica:** Ocorre quando a média, a mediana e a moda coincidem. Os
  dois lados da distribuição são espelhados.
  $$\bar{X} = Md = Mo \implies A_s = 0$$ {#eq-nome}
  
- **Assimétrica Positiva (à Direita):** Apresenta cauda mais longa à
  direita, indicando concentração de dados nos valores abaixo da média.
  $$Mo < Md < \bar{X} \implies A_s > 0$$ {#eq-nome}
  
- **Assimétrica Negativa (à Esquerda):** Apresenta cauda mais longa à
  esquerda, indicando concentração de dados nos valores acima da média.
  $$\bar{X} < Md < Mo \implies A_s < 0$$ {#eq-nome}
:::

#### Fórmulas de Cálculo

- **Primeiro Coeficiente de Pearson:**
  $$A_S = \frac{\bar{X} - Mo}{S}$$ {#eq-nome}

- **Segundo Coeficiente de Pearson:**
  $$A_S = \frac{3(\bar{X} - Md)}{S}$$ {#eq-nome}

- **Coeficiente de Fisher (**$g_1$): Baseado no terceiro momento central
  $m_3 = \frac{1}{n} \sum (X_i - \bar{X})^3$: $$g_1 = \frac{m_3}{S^3}$$ {#eq-nome}
  
  *(O intervalo* $[-1, +1]$ costuma ser considerado como indicador de
  uma distribuição aproximadamente simétrica).

------------------------------------------------------------------------

### Capítulo 6 - Curtose (Kurtosis)

A Curtose mede o grau de achatamento ou afunilamento (pico) da curva de
distribuição de frequências em comparação com a Curva Normal padrão de
referência.

#### Classificação da Curtose

- **Mesocúrtica:** Apresenta o mesmo grau de achatamento da distribuição
  normal padrão ($g_2 = 0$ ou $K = 3$);
  
- **Leptocúrtica:** Curva mais estreita e pontiaguda que a normal
  ($g_2 > 0$ ou $K > 3$), indicando alta concentração de dados ao redor
  do centro;
  
- **Platicúrtica:** Curva mais achatada e espalhada que a normal
  ($g_2 < 0$ ou $K < 3$), indicando dados mais distribuídos de forma
  homogênea.

#### Fórmulas de Cálculo

- **Coeficiente de Fisher (**$g_2$): Baseado no quarto momento central
  $m_4 = \frac{1}{n} \sum (X_i - \bar{X})^4$ {#eq-nome}:
  $$g_2 = \frac{m_4}{S^4} - 3$$ {#eq-nome}


# 👷‍♂️ Exemplo prático

# 👷‍♂️ Exemplo prático

Nesta seção, aplicamos o pacote `leem`, desenvolvido pelo Prof. Ben Dêivide, para realizar a análise estatística de 30 séries de concreto empregadas na execução de estacas de fundação do empreendimento **Grand Park (1ª Etapa)**, em **Conselheiro Lafaiete – MG**, sob responsabilidade da empresa **Mount Engenharia Ltda.**

Analisam-se três variáveis essenciais:

1. **Slump (cm):** abatimento do tronco de cone, utilizado como indicador da consistência do concreto fresco;
2. **Resistência média aos 7 dias (MPa):** calculada a partir dos corpos de prova CP1 e CP2;
3. **Resistência média aos 14 dias (MPa):** calculada a partir dos corpos de prova CP3 e CP4.

## Organização e importação dos dados

A base de dados utilizada neste estudo foi armazenada em um arquivo `.CSV`. A leitura do arquivo e a organização das variáveis foram realizadas no ambiente R.

```{r}
# Carregamento do pacote leem
library(leem)

# Importação da base de dados
dados <- read.csv(
  "Analise_de_Concreto.CSV",
  header = TRUE,
  sep = ";",
  dec = ","
)

# Visualização inicial
head(dados)
```

A base é composta por 30 séries experimentais. Cada série possui uma medida de abatimento e quatro resultados de resistência à compressão, sendo dois corpos de prova ensaiados aos 7 dias e dois aos 14 dias.

Para a análise estatística das idades, foi calculada a resistência média dos corpos de prova de cada série:

```{r}
# Resistência média aos 7 dias
dados$Resistencia_7d <- rowMeans(
  dados[, c("CP1_7d", "CP2_7d")]
)

# Resistência média aos 14 dias
dados$Resistencia_14d <- rowMeans(
  dados[, c("CP3_14d", "CP4_14d")]
)

# Visualização das variáveis utilizadas
dados[
  ,
  c(
    "Series",
    "Slump_cm",
    "Resistencia_7d",
    "Resistencia_14d"
  )
]
```

O cálculo da média para cada série é importante porque existem dois corpos de prova para cada idade. Dessa forma, a variável utilizada na comparação entre 7 e 14 dias representa a média dos resultados disponíveis para cada série.

---

## Análise do Slump

### Organização dos dados em rol

Inicialmente, os valores de slump são organizados em ordem crescente. Esse procedimento constitui o **rol**, etapa fundamental para a organização dos dados.

```{r}
rol_slump <- sort(dados$Slump_cm)

rol_slump
```

A ordenação permite observar diretamente os menores e maiores valores de abatimento e constitui uma etapa inicial para a interpretação da distribuição.

### Distribuição de frequência com o `leem`

Para construir a distribuição de frequência, utiliza-se a função `new_leem()`, que cria o objeto da classe `leem`, seguida da função `tabfreq()`.

```{r}
freq_slump <- dados$Slump_cm |>
  new_leem(variable = "continuous") |>
  tabfreq()

freq_slump
```

A tabela produzida pelo `leem` apresenta as classes e suas respectivas frequências. Entre as informações disponibilizadas estão a frequência absoluta (`Fi`), frequência relativa (`Fr`), frequência acumulada e frequência percentual.

Esse procedimento permite transformar os dados brutos em uma distribuição organizada, facilitando a identificação da concentração dos valores.

### Histograma do Slump

O histograma é apropriado para representar uma variável quantitativa contínua agrupada em classes.

```{r}
dados$Slump_cm |>
  new_leem(variable = "continuous") |>
  tabfreq() |>
  hist(
    main = "Histograma do Slump",
    xlab = "Slump (cm)",
    ylab = "Frequência"
  )
```

O histograma permite verificar visualmente a concentração das observações em determinadas classes. A análise gráfica deve ser realizada conjuntamente com as medidas de posição, dispersão e forma.

### Polígono de frequências

O polígono de frequências utiliza os pontos médios das classes e suas respectivas frequências.

```{r}
dados$Slump_cm |>
  new_leem(variable = "continuous") |>
  tabfreq() |>
  polyfreq(
    main = "Polígono de frequências do Slump"
  )
```

A representação permite observar a tendência geral da distribuição e facilita a identificação da região de maior concentração dos resultados.

### Ogivas

As frequências acumuladas podem ser representadas por meio das ogivas.

```{r}
dados$Slump_cm |>
  new_leem(variable = "continuous") |>
  tabfreq() |>
  ogive(
    both = TRUE,
    main = "Ogivas das frequências do Slump"
  )
```

As ogivas representam as frequências acumuladas abaixo e acima das classes. Esse tipo de representação permite avaliar a proporção de observações que se encontra abaixo ou acima de determinado valor.

---

# Medidas descritivas do Slump

## Média

A média aritmética é obtida por:

$$
\bar{X} =
\frac{\sum X_i}{n}
$$

No R, o cálculo pode ser realizado diretamente a partir do vetor de dados:

```{r}
media_slump <- mean(dados$Slump_cm)

media_slump
```

Para os 30 resultados analisados, a média do slump é de aproximadamente **23,45 cm**.

Esse valor representa o centro de equilíbrio dos resultados observados.

## Mediana

Como existem 30 observações, a mediana corresponde à média dos dois valores centrais do rol.

```{r}
mediana_slump <- median(dados$Slump_cm)

mediana_slump
```

A mediana obtida é aproximadamente **24,00 cm**.

A proximidade entre a média e a mediana indica que os resultados estão concentrados em torno de uma região próxima a 24 cm, embora a distribuição apresente assimetria, conforme será discutido posteriormente.

## Moda

A moda corresponde ao valor com maior frequência de ocorrência.

```{r}
moda_slump <- as.numeric(
  names(
    sort(
      table(dados$Slump_cm),
      decreasing = TRUE
    )[1]
  )
)

moda_slump
```

Para esta base, o valor modal do slump é **24 cm**, indicando que esse valor apresentou a maior frequência de ocorrência entre as séries analisadas.

---

# Medidas de dispersão do Slump

## Amplitude total

A amplitude é calculada por:

$$
A_t = X_{máx} - X_{mín}
$$

```{r}
amplitude_slump <- max(dados$Slump_cm) -
  min(dados$Slump_cm)

amplitude_slump
```

A amplitude total observada é de aproximadamente **5 cm**.

Isso significa que a diferença entre o maior e o menor abatimento registrado nas séries foi de 5 cm.

## Variância

A variância amostral é calculada por:

$$
S^2 =
\frac{
\sum_{i=1}^{n}(X_i-\bar{X})^2
}{
n-1
}
$$

No R:

```{r}
variancia_slump <- var(dados$Slump_cm)

variancia_slump
```

O resultado é aproximadamente:

$$
S^2 = 1,506;cm^2
$$

A unidade da variância é o quadrado da unidade original, portanto sua interpretação deve ser realizada preferencialmente em conjunto com o desvio-padrão.

## Desvio-padrão

O desvio-padrão é obtido pela raiz quadrada da variância:

$$
S = \sqrt{S^2}
$$

```{r}
desvio_slump <- sd(dados$Slump_cm)

desvio_slump
```

O desvio-padrão é aproximadamente **1,23 cm**.

Esse resultado indica que os valores observados apresentam uma dispersão relativamente pequena em torno da média de 23,45 cm.

## Coeficiente de variação

O coeficiente de variação é:

$$
CV =
\frac{S}{\bar{X}}
\times 100
$$

```{r}
cv_slump <- (
  sd(dados$Slump_cm) /
    mean(dados$Slump_cm)
) * 100

cv_slump
```

O coeficiente de variação é aproximadamente **5,23%**.

Como o CV representa a dispersão relativa em relação à média, esse resultado indica **baixa variabilidade relativa** do slump entre as séries analisadas.

## Erro-padrão da média

O erro-padrão é obtido por:

$$
S_{\bar X} =
\frac{S}{\sqrt{n}}
$$

```{r}
ep_slump <- sd(dados$Slump_cm) /
  sqrt(length(dados$Slump_cm))

ep_slump
```

O erro-padrão é aproximadamente **0,22 cm**, indicando que a média amostral apresenta pequena variabilidade em relação à escala observada dos dados.

---

# Assimetria e curtose do Slump

A assimetria pode ser analisada por meio do terceiro momento central.

Utilizando o coeficiente de Fisher apresentado na revisão teórica:

```{r}
assimetria_slump <- (
  mean(
    (dados$Slump_cm -
       mean(dados$Slump_cm))^3
  )
) /
  (sd(dados$Slump_cm)^3)

assimetria_slump
```

O valor obtido é aproximadamente **-1,03**, indicando uma **assimetria negativa**.

Isso significa que a distribuição apresenta uma cauda relativamente mais alongada em direção aos menores valores de slump, enquanto existe maior concentração de observações nos valores mais elevados.

A curtose pode ser calculada a partir do quarto momento central:

```{r}
curtose_slump <- (
  mean(
    (dados$Slump_cm -
       mean(dados$Slump_cm))^4
  )
) /
  (sd(dados$Slump_cm)^4)

curtose_slump
```

O coeficiente de curtose obtido é aproximadamente **3,36**.

Como esse valor é superior a 3, a distribuição pode ser classificada como **leptocúrtica**, segundo a classificação apresentada na revisão teórica.

---

# Análise da resistência aos 7 dias

A segunda variável analisada corresponde à resistência média dos corpos de prova aos 7 dias.

## Organização dos dados

```{r}
rol_7d <- sort(dados$Resistencia_7d)

rol_7d
```

## Distribuição de frequência

```{r}
freq_7d <- dados$Resistencia_7d |>
  new_leem(variable = "continuous") |>
  tabfreq()

freq_7d
```

A distribuição de frequência permite identificar como os valores de resistência estão distribuídos entre as diferentes classes.

## Histograma

```{r}
dados$Resistencia_7d |>
  new_leem(variable = "continuous") |>
  tabfreq() |>
  hist(
    main = "Histograma da Resistência aos 7 dias",
    xlab = "Resistência (MPa)",
    ylab = "Frequência"
  )
```

## Polígono de frequências

```{r}
dados$Resistencia_7d |>
  new_leem(variable = "continuous") |>
  tabfreq() |>
  polyfreq(
    main = "Polígono de frequências - 7 dias"
  )
```

## Ogivas

```{r}
dados$Resistencia_7d |>
  new_leem(variable = "continuous") |>
  tabfreq() |>
  ogive(
    both = TRUE,
    main = "Ogivas da Resistência aos 7 dias"
  )
```

---

# Medidas descritivas da resistência aos 7 dias

```{r}
resumo_7d <- data.frame(
  Medida = c(
    "Média",
    "Mediana",
    "Desvio-padrão",
    "Variância",
    "Amplitude",
    "Coeficiente de variação (%)",
    "Erro-padrão"
  ),

  Resultado = c(
    mean(dados$Resistencia_7d),
    median(dados$Resistencia_7d),
    sd(dados$Resistencia_7d),
    var(dados$Resistencia_7d),
    max(dados$Resistencia_7d) -
      min(dados$Resistencia_7d),
    (
      sd(dados$Resistencia_7d) /
        mean(dados$Resistencia_7d)
    ) * 100,
    sd(dados$Resistencia_7d) /
      sqrt(length(dados$Resistencia_7d))
  )
)

knitr::kable(
  resumo_7d,
  digits = 3,
  col.names = c(
    "Medida",
    "Resultado"
  )
)
```

A resistência média aos 7 dias é de aproximadamente **20,69 MPa**.

O desvio-padrão é de aproximadamente **2,95 MPa**, enquanto o coeficiente de variação é de aproximadamente **14,25%**.

Comparativamente ao slump, observa-se maior dispersão relativa da resistência aos 7 dias.

Esse comportamento pode ser observado também no histograma e no box-plot, sendo importante destacar que a estatística descritiva identifica a variabilidade, mas não permite determinar isoladamente sua causa.

## Assimetria e curtose aos 7 dias

```{r}
assimetria_7d <- (
  mean(
    (dados$Resistencia_7d -
       mean(dados$Resistencia_7d))^3
  )
) /
  (sd(dados$Resistencia_7d)^3)

curtose_7d <- (
  mean(
    (dados$Resistencia_7d -
       mean(dados$Resistencia_7d))^4
  )
) /
  (sd(dados$Resistencia_7d)^4)

data.frame(
  Medida = c(
    "Assimetria",
    "Curtose"
  ),
  Resultado = c(
    assimetria_7d,
    curtose_7d
  )
) |>
  knitr::kable(
    digits = 3
  )
```

O coeficiente de assimetria apresenta valor negativo, indicando maior concentração das observações nos valores superiores da distribuição.

A curtose apresenta valor inferior a 3, caracterizando uma distribuição **platicúrtica** segundo a classificação adotada na revisão teórica.

---

# Análise da resistência aos 14 dias

A terceira variável analisada corresponde à resistência média dos corpos de prova aos 14 dias.

## Organização dos dados

```{r}
rol_14d <- sort(dados$Resistencia_14d)

rol_14d
```

## Distribuição de frequência com o `leem`

```{r}
freq_14d <- dados$Resistencia_14d |>
  new_leem(variable = "continuous") |>
  tabfreq()

freq_14d
```

## Histograma

```{r}
dados$Resistencia_14d |>
  new_leem(variable = "continuous") |>
  tabfreq() |>
  hist(
    main = "Histograma da Resistência aos 14 dias",
    xlab = "Resistência (MPa)",
    ylab = "Frequência"
  )
```

## Polígono de frequências

```{r}
dados$Resistencia_14d |>
  new_leem(variable = "continuous") |>
  tabfreq() |>
  polyfreq(
    main = "Polígono de frequências - 14 dias"
  )
```

## Ogivas

```{r}
dados$Resistencia_14d |>
  new_leem(variable = "continuous") |>
  tabfreq() |>
  ogive(
    both = TRUE,
    main = "Ogivas da Resistência aos 14 dias"
  )
```

---

# Medidas descritivas da resistência aos 14 dias

```{r}
resumo_14d <- data.frame(
  Medida = c(
    "Média",
    "Mediana",
    "Desvio-padrão",
    "Variância",
    "Amplitude",
    "Coeficiente de variação (%)",
    "Erro-padrão"
  ),

  Resultado = c(
    mean(dados$Resistencia_14d),
    median(dados$Resistencia_14d),
    sd(dados$Resistencia_14d),
    var(dados$Resistencia_14d),
    max(dados$Resistencia_14d) -
      min(dados$Resistencia_14d),
    (
      sd(dados$Resistencia_14d) /
        mean(dados$Resistencia_14d)
    ) * 100,
    sd(dados$Resistencia_14d) /
      sqrt(length(dados$Resistencia_14d))
  )
)

knitr::kable(
  resumo_14d,
  digits = 3,
  col.names = c(
    "Medida",
    "Resultado"
  )
)
```

A resistência média aos 14 dias é de aproximadamente **24,14 MPa**.

O desvio-padrão é aproximadamente **1,32 MPa**, enquanto o coeficiente de variação é aproximadamente **5,46%**.

Comparativamente aos resultados aos 7 dias, observa-se uma redução significativa da dispersão relativa.

## Assimetria e curtose aos 14 dias

```{r}
assimetria_14d <- (
  mean(
    (dados$Resistencia_14d -
       mean(dados$Resistencia_14d))^3
  )
) /
  (sd(dados$Resistencia_14d)^3)

curtose_14d <- (
  mean(
    (dados$Resistencia_14d -
       mean(dados$Resistencia_14d))^4
  )
) /
  (sd(dados$Resistencia_14d)^4)

data.frame(
  Medida = c(
    "Assimetria",
    "Curtose"
  ),
  Resultado = c(
    assimetria_14d,
    curtose_14d
  )
) |>
  knitr::kable(
    digits = 3
  )
```

A assimetria aos 14 dias apresenta valor próximo de zero, indicando que a distribuição se aproxima de uma condição de simetria.

A curtose apresenta valor inferior a 3, caracterizando uma distribuição platicúrtica.

---

# Comparação entre as idades de 7 e 14 dias

Uma das análises mais relevantes da base consiste na comparação entre as resistências médias aos 7 e 14 dias.

```{r}
comparacao_idades <- data.frame(
  Indicador = c(
    "Média",
    "Mediana",
    "Desvio-padrão",
    "Coeficiente de variação (%)"
  ),

  `7 dias` = c(
    mean(dados$Resistencia_7d),
    median(dados$Resistencia_7d),
    sd(dados$Resistencia_7d),
    (
      sd(dados$Resistencia_7d) /
        mean(dados$Resistencia_7d)
    ) * 100
  ),

  `14 dias` = c(
    mean(dados$Resistencia_14d),
    median(dados$Resistencia_14d),
    sd(dados$Resistencia_14d),
    (
      sd(dados$Resistencia_14d) /
        mean(dados$Resistencia_14d)
    ) * 100
  )
)

knitr::kable(
  comparacao_idades,
  digits = 3,
  caption = "Comparação das estatísticas descritivas entre 7 e 14 dias."
)
```

O aumento da resistência média pode ser quantificado por:

$$
G =
\frac{
\bar{X}*{14}-\bar{X}*{7}
}{
\bar{X}_{7}
}
\times100
$$

```{r}
ganho_medio <- (
  (
    mean(dados$Resistencia_14d) -
      mean(dados$Resistencia_7d)
  ) /
    mean(dados$Resistencia_7d)
) * 100

ganho_medio
```

O resultado indica um aumento médio de aproximadamente **16,7%** entre os resultados de 7 e 14 dias.

Esse comportamento é compatível com a evolução da resistência do concreto ao longo da idade. Entretanto, a análise estatística realizada neste trabalho é descritiva e, portanto, não tem como objetivo estabelecer uma relação causal entre a idade e o ganho de resistência.

---

# Comparação gráfica entre as idades

Para visualizar simultaneamente a distribuição dos resultados aos 7 e 14 dias, pode-se utilizar o box-plot.

```{r}
boxplot(
  dados$Resistencia_7d,
  dados$Resistencia_14d,
  names = c(
    "7 dias",
    "14 dias"
  ),
  main = "Distribuição da resistência aos 7 e 14 dias",
  ylab = "Resistência (MPa)"
)
```

O gráfico permite observar simultaneamente a posição central e a dispersão dos resultados.

Visualmente, a distribuição aos 14 dias encontra-se deslocada para valores superiores em relação à distribuição aos 7 dias. Além disso, observa-se uma menor dispersão dos resultados aos 14 dias.

---

# Comparação geral das três variáveis

Para facilitar a comparação entre as variáveis, apresenta-se uma síntese das principais estatísticas.

```{r}
resumo_geral <- data.frame(

  Variável = c(
    "Slump (cm)",
    "Resistência 7 dias (MPa)",
    "Resistência 14 dias (MPa)"
  ),

  Média = c(
    mean(dados$Slump_cm),
    mean(dados$Resistencia_7d),
    mean(dados$Resistencia_14d)
  ),

  Mediana = c(
    median(dados$Slump_cm),
    median(dados$Resistencia_7d),
    median(dados$Resistencia_14d)
  ),

  Amplitude = c(
    max(dados$Slump_cm) -
      min(dados$Slump_cm),

    max(dados$Resistencia_7d) -
      min(dados$Resistencia_7d),

    max(dados$Resistencia_14d) -
      min(dados$Resistencia_14d)
  ),

  Desvio_Padrao = c(
    sd(dados$Slump_cm),
    sd(dados$Resistencia_7d),
    sd(dados$Resistencia_14d)
  ),

  CV_percentual = c(
    (
      sd(dados$Slump_cm) /
        mean(dados$Slump_cm)
    ) * 100,

    (
      sd(dados$Resistencia_7d) /
        mean(dados$Resistencia_7d)
    ) * 100,

    (
      sd(dados$Resistencia_14d) /
        mean(dados$Resistencia_14d)
    ) * 100
  ),

  Assimetria = c(
    assimetria_slump,
    assimetria_7d,
    assimetria_14d
  ),

  Curtose = c(
    curtose_slump,
    curtose_7d,
    curtose_14d
  )
)

knitr::kable(
  resumo_geral,
  digits = 3,
  caption = "Síntese das estatísticas descritivas das variáveis analisadas."
)
```

---

# Discussão dos resultados

A análise dos 30 resultados de slump mostra uma distribuição com média de aproximadamente **23,45 cm** e mediana de **24,00 cm**. A proximidade entre essas duas medidas indica concentração dos resultados em torno dessa região.

O desvio-padrão de aproximadamente **1,23 cm** e o coeficiente de variação de aproximadamente **5,23%** indicam baixa dispersão relativa dos valores de abatimento. Dessa forma, entre as séries analisadas, o slump apresentou comportamento relativamente uniforme.

A análise da assimetria complementa essa interpretação. O coeficiente obtido foi aproximadamente **-1,03**, indicando assimetria negativa. Portanto, apesar da concentração dos resultados próximos aos valores mais elevados, existem observações deslocadas em direção aos menores valores de abatimento.

Para a resistência aos 7 dias, a média das séries foi de aproximadamente **20,69 MPa**. O coeficiente de variação foi aproximadamente **14,25%**, valor consideravelmente superior ao observado para o slump. Dessa maneira, a resistência apresentou maior variabilidade relativa no conjunto de dados analisado.

Aos 14 dias, a resistência média aumentou para aproximadamente **24,14 MPa**. Simultaneamente, o coeficiente de variação reduziu-se para aproximadamente **5,46%**. Portanto, além do aumento da resistência média, os resultados aos 14 dias apresentaram menor dispersão relativa.

A comparação entre as duas idades indica um aumento médio de aproximadamente **16,7%** na resistência entre 7 e 14 dias. Esse aumento representa a evolução dos resultados de resistência observada no banco de dados, mas não deve ser interpretado isoladamente como uma previsão do comportamento de qualquer concreto diferente daquele representado pela amostra.

Outro aspecto relevante é o comportamento da assimetria. Aos 7 dias, a distribuição apresenta assimetria negativa mais evidente, enquanto aos 14 dias o coeficiente aproxima-se de zero. Isso indica que a distribuição da resistência aos 14 dias apresenta comportamento mais próximo da simetria.

A curtose também complementa a interpretação dos histogramas. O slump apresentou coeficiente superior a 3, sendo classificado como leptocúrtico, enquanto as distribuições de resistência apresentaram coeficientes inferiores a 3, sendo classificadas como platicúrticas.

De forma geral, os resultados mostram que o **slump apresentou baixa variabilidade relativa**, enquanto a resistência aos 7 dias apresentou maior dispersão. Aos 14 dias, além do aumento da resistência média, ocorreu uma redução expressiva da variabilidade relativa.

É importante destacar que a estatística descritiva permite identificar e quantificar essas características, mas não permite determinar sozinha as causas da variabilidade. Para isso seriam necessárias informações adicionais sobre composição do concreto, condições de produção, transporte, moldagem, cura, preparação dos corpos de prova e condições de ensaio.

---

# Síntese dos resultados

A Tabela abaixo reúne os principais resultados obtidos.

```{r}
knitr::kable(
  resumo_geral,
  digits = 3,
  caption = "Resumo final das estatísticas descritivas."
)
```

A síntese evidencia três comportamentos principais:

1. o **slump** apresenta baixa dispersão relativa;
2. a **resistência aos 7 dias** apresenta maior variabilidade;
3. a **resistência aos 14 dias** apresenta maior valor médio e menor dispersão relativa.

Esses resultados demonstram a importância de utilizar simultaneamente medidas de posição, dispersão e forma. A média, isoladamente, não seria suficiente para caracterizar o comportamento do conjunto de dados.

---

# Considerações finais

A aplicação do pacote `leem` possibilitou realizar a organização, tabulação e representação gráfica dos dados experimentais de concreto de maneira integrada ao ambiente R.

A construção das distribuições de frequência permitiu transformar os dados brutos em informações organizadas, enquanto os histogramas, polígonos de frequência e ogivas possibilitaram a análise visual das distribuições.

As medidas de posição permitiram identificar os valores centrais das variáveis, enquanto as medidas de dispersão demonstraram o grau de variabilidade dos resultados. O coeficiente de variação foi especialmente importante para comparar a variabilidade relativa entre o slump e as resistências nas diferentes idades.

A análise das medidas de forma também contribuiu para a caracterização das distribuições. A assimetria permitiu identificar a direção e intensidade do deslocamento das distribuições em relação à simetria, enquanto a curtose possibilitou classificar o formato das distribuições em relação à referência mesocúrtica.

No caso das resistências à compressão, verificou-se aumento da média entre 7 e 14 dias, acompanhado por redução significativa da variabilidade relativa. Esse comportamento demonstra a importância da análise conjunta de posição e dispersão na interpretação de dados experimentais.

Por fim, o desenvolvimento da análise permitiu demonstrar que a utilização de um pacote estatístico não deve ser compreendida como uma substituição do conhecimento matemático. O `leem` automatiza procedimentos de organização, tabulação e representação, mas a interpretação adequada dos resultados exige conhecimento sobre frequência, média, mediana, moda, variância, desvio-padrão, coeficiente de variação, assimetria e curtose.

Dessa forma, o uso do `leem` associado ao conhecimento dos fundamentos estatísticos possibilitou uma análise mais completa dos resultados obtidos nos ensaios de concreto.

---

# Referências

DÊIVIDE, B. **leem: Laboratory of Teaching to Statistics and Mathematics**. Disponível em: https://bendeivide.github.io/leem/. Acesso em: 23 ago. 2026.

DÊIVIDE, B. **Estatística e Probabilidade: curso para estudar o pacote leem em Estatística e Probabilidade**. Disponível em: https://bendeivide.github.io/courses/leem/estprob/. Acesso em: 23 ago. 2026.

DÊIVIDE, B. **Estatística e Probabilidade – Coleta, Organização e Apresentação de Dados**. Disponível em: https://bendeivide.github.io/slides/estprob/s03/. Acesso em: 23 ago. 2026.
