--- 
# Só mude aqui!!!! 
author: "Marco Antônio e Matheus Villela" 
title: "Relatório 02 - Aula prática 02" 
bibliography: referencias.bib 
# A partir daqui nao faca alteracoes!!!!! 
link-citations: true 
csl: associacao-brasileira-de-normas-tecnicas-ipea.csl 
subtitle: "<a href='https://bendeivide.github.io/courses/eait/' target='_blank'>Estatística Aplicada a Inovações Tecnológicas (UFSJ)</a> </br> <a href='https://bendeivide.github.io' target='_blank'>Prof. Ben Dêivide (DEFIM/CAP/UFSJ)</a>"
include-before-body: header.html
date: now
date-format: "DD/MM/YYYY, HH:mm"
lang: pt-BR
format:
  html:
    toc: true
    toc-title: "Sumário"      # Define o nome do sumário
    toc-location: left        # Coloca o sumário no lado esquerdo (opcional)
    number-sections: true
    theme: bootstrap
    #css: styles.css
    code-fold: true
    code-tools: true
execute:
  echo: true
  warning: false
  message: false
---

# 📌 Introdução

No **controle tecnológico do concreto**, a qualidade das decisões técnicas depende diretamente da confiabilidade dos dados coletados em campo e em laboratório. Contudo, na prática profissional, é comum que bases de dados apresentem inconsistências, como **valores ausentes, erros de digitação, padronização inadequada de categorias e registros incompatíveis com a realidade física do concreto**. Esses problemas, quando não tratados adequadamente, podem comprometer as análises estatísticas e levar a interpretações equivocadas.

Esta atividade simula uma situação real em que o engenheiro recebe uma **base de dados bruta contendo 100 registros e 10 variáveis relacionadas ao concreto**. Utilizando a linguagem **R, com ênfase nos recursos do Base R**, o trabalho consiste em **inspecionar, diagnosticar, limpar e explorar os dados**, transformando informações inconsistentes em dados confiáveis para auxiliar na tomada de decisão no contexto da **Engenharia Civil**.

# 🎯 Objetivo geral

Inspecionar, diagnosticar, limpar e explorar uma base de dados do **controle tecnológico do concreto** utilizando o **R (Base R)**, transformando dados brutos e inconsistentes em informações confiáveis para a **tomada de decisão técnica no âmbito da Engenharia Civil**.

## Objetivos específicos

* **Conhecer a estrutura da base**, identificando o número de observações, variáveis, tipos de dados e valores ausentes.

* **Diagnosticar problemas**, como erros de digitação, separadores decimais incorretos, categorias despadronizadas e valores incompatíveis com o contexto da Engenharia Civil.

* **Padronizar e limpar os dados**, corrigindo variáveis qualitativas e quantitativas, tratando valores ausentes e criando uma versão limpa da base.

* **Explorar os dados tratados** por meio de estatísticas descritivas e análises agrupadas por obra, tipo de concreto e idade.

* **Criar variáveis derivadas com interpretação técnica**, como resistência relativa, classificação de desempenho e indicador de desempenho acima da média.

* **Aplicar funções do Base R**, como `split()`, `lapply()`, `sapply()`, `apply()`, `aggregate()`, `for` e `if`, para o processamento e a análise dos dados.

* **Responder questões práticas da Engenharia Civil**, como a comparação de desempenho entre blocos e a relação entre diferentes variáveis do concreto.

* **Documentar e justificar as decisões de limpeza e análise**, garantindo maior rastreabilidade e reprodutibilidade dos procedimentos realizados.

* **Desenvolver um script organizado e comentado** que execute todo o fluxo de trabalho, desde a inspeção inicial até a geração de estatísticas e variáveis derivadas.

# ⚙️ Metodologia

A metodologia adotada neste trabalho consiste no **processamento completo de uma base de dados do controle tecnológico do concreto**, utilizando a linguagem **R**, com ênfase nos recursos disponíveis no **Base R**.

O fluxo de trabalho segue uma sequência lógica composta pelas etapas de:

1. **Importação dos dados**;
2. **Inspeção inicial da base**;
3. **Diagnóstico de inconsistências**;
4. **Limpeza e padronização dos dados**;
5. **Tratamento dos valores ausentes**;
6. **Exploração estatística**;
7. **Criação de variáveis derivadas**;
8. **Aplicação de funções de processamento**;
9. **Interpretação dos resultados sob a perspectiva da Engenharia Civil**.

As etapas foram organizadas em **35 questões**, que orientam o desenvolvimento progressivo da atividade.

## 📋 Etapas de desenvolvimento

**Questão 01 — Importação dos dados**

Importe a base de dados para o R e atribua-a ao objeto `dados`, verificando a correta importação.

**Questão 02 — Dimensões da base**

Determine as dimensões da base, identificando o número de **observações (linhas)** e **variáveis (colunas)**.

**Questão 03 — Estrutura da base**

Apresente a estrutura completa da base utilizando a função `str()` e analise detalhadamente o resultado obtido.

**Questão 04 — Resumo estatístico**

Gere um resumo estatístico das variáveis com a função `summary()` e identifique informações que merecem atenção.

**Questão 05 — Classificação das variáveis**

Classifique as variáveis em **quantitativas** e **qualitativas**, com base na estrutura apresentada pelo R.

**Questão 06 — Valores ausentes**

Verifique a existência de **valores ausentes (*missing values*)**, identificando a quantidade, as variáveis e as observações afetadas.

**Questão 07 — Valores incompatíveis**

Verifique valores incompatíveis com o contexto da Engenharia Civil nas variáveis `idade_dias`, `resistencia_mpa`, `abatimento_mm`, `densidade_kg_m3`, `relacao_a_c` e `absorção_agregado_pct`, criando códigos para a localização das observações problemáticas.

**Questão 08 — Erros de digitação**

Localize possíveis **erros de digitação** e apresente os registros completos das observações afetadas.

**Questão 09 — Padronização da variável `obra`**

Verifique a padronização das categorias da variável `obra` e identifique possíveis inconsistências.

**Questão 10 — Padronização da variável `tipo_concreto`**

Verifique a padronização das categorias da variável `tipo_concreto` e identifique categorias que representam o mesmo tipo de concreto com **grafias diferentes**.

**Questão 11 — Reavaliação dos tipos**

Reavalie os tipos das variáveis após a identificação dos problemas e reflita sobre como **um único valor digitado incorretamente pode alterar a interpretação de uma variável inteira pelo R**.

**Questão 12 — Cópia da base original**

Crie uma cópia da base original chamada `dados_limpos` e discuta a importância de **preservar a base original** durante o processo de tratamento dos dados.

**Questão 13 — Correção das variáveis qualitativas**

Corrija os problemas encontrados nas variáveis qualitativas, **padronizando suas categorias**.

**Questão 14 — Conversão das variáveis quantitativas**

Converta para o tipo adequado as variáveis que deveriam ser quantitativas e verifique se a conversão foi realizada corretamente.

**Questão 15 — Tratamento dos valores ausentes**

Identifique os valores ausentes e discuta os procedimentos mais adequados para cada situação, considerando **exclusão, substituição, manutenção do `NA` ou consulta à fonte original**. Justifique tecnicamente as decisões adotadas.

**Questão 16 — Reavaliação da base limpa**

Reavalie a estrutura (`str()`) e o resumo (`summary()`) da base limpa e compare os resultados obtidos com aqueles observados na **base original**.

**Questão 17 — Resistência média**

Calcule a **resistência média à compressão** dos corpos de prova globalmente e por bloco da obra, tipo de concreto e idade do corpo de prova.

**Questão 18 — Maior e menor resistência média**

Identifique o bloco da obra que apresenta a **maior e a menor resistência média**, apresentando os códigos utilizados para essa identificação.

**Questão 19 — Resistência por classe de concreto**

Calcule a resistência média para cada classe de concreto (**C25, C30, C35 e C40**) e identifique a classe que apresenta a **maior resistência média**.

**Questão 20 — Aplicação da função `aggregate()`**

Utilize a função `aggregate()` para obter a média das variáveis `resistencia_mpa`, `cimento_kg_m3`, `relacao_a_c`, `abatimento_mm` e `densidade_kg_m3` para cada tipo de concreto e interprete os resultados.

**Questão 21 — Resistência relativa**

Crie a variável `resistencia_relativa`, representando a razão entre a **resistência observada** e uma **resistência de referência associada à classe do concreto**, e explique como a referência foi definida.

**Questão 22 — Classificação do desempenho**

Crie a variável `classificacao`, classificando os corpos de prova segundo um critério relacionado à resistência, definindo e justificando tecnicamente os critérios utilizados.

**Questão 23 — Desempenho acima da média**

Crie a variável `acima_media`, indicando se a resistência do corpo de prova está **acima ou abaixo da resistência média de seu respectivo tipo de concreto**, utilizando os valores `TRUE` ou `FALSE`.

**Questão 24 — Aplicação da função `split()`**

Utilize a função `split()` para dividir a base de dados de acordo com a variável `tipo_concreto` e conte o **número de observações em cada grupo**.

**Questão 25 — Aplicação da função `lapply()`**

Utilizando a estrutura criada com `split()`, calcule a **resistência média de cada tipo de concreto** utilizando a função `lapply()`.

**Questão 26 — Aplicação da função `sapply()`**

Repita a operação utilizando `sapply()` e explique a diferença entre os resultados produzidos por `lapply()` e `sapply()`.

**Questão 27 — Aplicação da função `apply()` para médias**

Selecione as variáveis quantitativas relacionadas às propriedades do concreto e utilize a função `apply()` para calcular a **média de cada variável**.

**Questão 28 — Aplicação da função `apply()` por observação**

Utilize a função `apply()` para obter, para cada observação, uma **medida resumo envolvendo as variáveis quantitativas selecionadas** e discuta a interpretação física dessa medida.

**Questão 29 — Aplicação de `for` e `if`**

Utilizando `for` e `if` — **sem utilizar `ifelse()`** — percorra as 100 observações e identifique os corpos de prova cuja resistência está acima da **resistência média de sua respectiva classe de concreto**.

**Questão 30 — Abordagem vetorizada**

Repita a questão anterior utilizando uma **abordagem vetorizada** e compare as duas soluções quanto à simplicidade, legibilidade e eficiência, justificando sua análise.

**Questão 31 — Comparação entre blocos**

Verifique descritivamente a afirmação:

> **"Os concretos utilizados no Bloco C apresentam desempenho superior aos utilizados nos demais blocos."**

Realize a análise **sem utilizar teste de hipótese**.

**Questão 32 — Consumo de cimento e resistência**

Investigue a afirmação:

> **"Quanto maior o consumo de cimento, maior tende a ser a resistência do concreto."**

Identifique as variáveis que devem ser analisadas conjuntamente para avaliar essa relação.

**Questão 33 — Relação água/cimento e resistência**

Investigue a relação entre `relacao_a_c` e `resistencia_mpa`, analisando os padrões encontrados e interpretando os resultados considerando o **comportamento esperado do concreto**.

**Questão 34 — Evolução da resistência com a idade**

Compare a **resistência média dos concretos em diferentes idades** e analise a evolução da resistência com o aumento da idade dos corpos de prova.

**Questão 35 — Informações estatísticas relevantes**

Selecione e justifique as **cinco informações estatísticas mais importantes** para compor um relatório técnico destinado ao engenheiro responsável.


## 🏁 Etapa conclusiva — Script final

Como etapa conclusiva, desenvolva um **script final em R, organizado e comentado**, contemplando todo o fluxo de trabalho desenvolvido ao longo da atividade.

O script deverá contemplar:

1. **Inspeção inicial da base**;
2. **Identificação de problemas e inconsistências**;
3. **Verificação de valores ausentes**;
4. **Verificação e correção de inconsistências nas variáveis**;
5. **Produção de uma versão limpa dos dados**;
6. **Geração de estatísticas descritivas relevantes**;
7. **Criação de pelo menos duas variáveis derivadas**;
8. **Produção de informações úteis para auxiliar o engenheiro responsável pela obra**.

O código deverá ser estruturado de forma que **outro engenheiro consiga compreender as etapas realizadas**, permitindo a reprodução das análises e dos resultados obtidos.

Para isso, deverão ser utilizadas, sempre que pertinentes, as ferramentas de **Base R trabalhadas em sala de aula**, incluindo:

`str()`, `summary()`, `subset()`, `apply()`, `lapply()`, `sapply()`, `ifelse()`, `for`, `if`, `tapply()`, `aggregate()`, `split()`, `with()`, `by()`, `within()` e `ave()`.

# 📚 Fundamentação teórica

A **Estatística Descritiva** reúne métodos utilizados para organizar, resumir e apresentar dados, facilitando sua interpretação e permitindo uma compreensão inicial do comportamento de um conjunto de informações. Entre seus principais recursos estão as **medidas de posição**, como a média, e as **medidas de dispersão**, utilizadas para avaliar a variabilidade dos dados [@batista2024estatistica].

O **R** é uma linguagem de programação e ambiente computacional amplamente utilizado para **análise de dados e cálculos estatísticos**. O **Base R** disponibiliza diversas funções para manipulação, processamento e análise de dados, incluindo `summary()`, `mean()`, `apply()`, `lapply()` e `sapply()` [@batista2023rbasico].

Neste trabalho, esses conceitos são utilizados como **fundamentação para o desenvolvimento das análises estatísticas e computacionais** apresentadas nas etapas seguintes. A aplicação dessas ferramentas permite transformar uma base de dados inicialmente bruta em informações organizadas, interpretáveis e úteis para o **processo de tomada de decisão na Engenharia Civil**.

# 🔍 Resultados e Discussão

## Questão 1 — Importação dos dados

A base de dados foi importada para o R utilizando a função `read.csv()` e armazenada no objeto `dados`.

```{r}
# Importação da base de dados
dados <- read.csv("base_de_dados.csv",
                  header = TRUE,
                  sep = ";")

# Visualização das primeiras observações
head(dados)
```

O código utilizado foi dividido em duas etapas. Primeiramente, `read.csv()` realiza a **leitura do arquivo**, enquanto `header = TRUE` informa que a primeira linha contém os **nomes das variáveis**. O argumento `sep = ";"` define o **ponto e vírgula como separador das colunas**, conforme a estrutura do arquivo.

Em seguida, `head(dados)` apresenta as **primeiras observações da base**, permitindo verificar se os dados foram importados e organizados corretamente.


## Questão 2 — Dimensões da base

Para verificar o tamanho da base de dados, foi utilizada a função `dim()`, que retorna o número de **linhas e colunas** do objeto `dados`.

```{r}
# Verificação das dimensões da base
dim(dados)
```

A função `dim()` apresenta as dimensões no formato **(linhas, colunas)**. Portanto, o primeiro valor corresponde ao número de **observações**, enquanto o segundo representa o número de **variáveis**.

No caso da base analisada, o resultado foi **100 observações e 10 variáveis**, confirmando que a base possui **100 registros de corpos de prova**, distribuídos em 10 características.


## Questão 3 — Estrutura da base de dados

Para verificar a estrutura da base de dados, foi utilizada a função `str()`, que permite identificar o número de observações e variáveis, os nomes das colunas e os respectivos tipos de dados.

```{r}
str(dados)
```

A análise da estrutura permite verificar como o R interpretou cada variável e identificar possíveis problemas de importação ou classificação. As variáveis quantitativas devem estar armazenadas como numéricas (**"num"** ou **"int"**), enquanto as variáveis qualitativas, como categorias de obra e tipo de concreto, podem ser armazenadas como caracteres (**"chr"**). 

Essa verificação é importante antes da realização das análises estatísticas, pois a classificação incorreta de uma variável pode interferir nos cálculos e na interpretação dos resultados.


## Questão 4 — Resumo estatístico da base de dados

Para obter uma visão geral das variáveis presentes na base de dados, foi utilizada a função `summary()`, que apresenta diferentes informações de acordo com o tipo de variável.

```{r}
summary(dados)
```

Para as **variáveis quantitativas**, a função apresenta medidas como mínimo, quartis, mediana, média e máximo. Para as **variáveis qualitativas**, são apresentadas as categorias existentes e suas respectivas frequências. Também são disponibilizadas informações sobre valores em branco e características das variáveis de texto.

A tabela abaixo apresenta um resumo dos resultados obtidos por meio dessa função:


| Informação apresentada | Tipo de variável | Significado                                           |
| ---------------------- | ---------------- | ----------------------------------------------------- |
| **Length**             | Qualitativa     | Quantidade total de elementos da variável.            |
| **N.unique**           | Qualitativa      | Número de valores ou categorias diferentes.           |
| **Min.**               | Quantitativa     | Menor valor observado.                                |
| **1st Qu.**            | Quantitativa     | Primeiro quartil (25% dos dados).                     |
| **Median**             | Quantitativa     | Mediana (50% dos dados).                              |
| **Mean**               | Quantitativa     | Média dos valores.                                    |
| **3rd Qu.**            | Quantitativa     | Terceiro quartil (75% dos dados).                     |
| **Max.**               | Quantitativa     | Maior valor observado.                                |
| **NA's**               | Quantitativa     | Quantidade de valores ausentes (*missing values*).    |
| **n. blank**           | Qualitativa      | Quantidade de valores em branco.                      |
| **mincharn**           | Qualitativa      | Menor número de caracteres encontrados.               |
| **maxcharn**           | Qualitativa      | Maior número de caracteres encontrados.               |


Dessa forma, o `summary()` fornece uma visão inicial da estrutura e das características dos dados, permitindo verificar a distribuição das variáveis, suas frequências e a presença de valores ausentes.






















# 🧠 Considerações finais



# 📖 Referências

::: {#refs}
