--- 
# Só mude aqui!!!! 
author: "Marco Antônio e Matheus Villela" 
title: "Relatório 01 - Aula prática 01" 
bibliography: referencias.bib 
# A partir daqui nao faca alteracoes!!!!! 
link-citations: true 
csl: associacao-brasileira-de-normas-tecnicas-ipea.csl 
subtitle: "<a href='https://bendeivide.github.io/courses/eait/' target='_blank'>Estatística Aplicada a Inovações Tecnológicas (UFSJ)</a> </br> <a href='https://bendeivide.github.io' target='_blank'>Prof. Ben Dêivide (DEFIM/CAP/UFSJ)</a>"
include-before-body: header.html
date: now
date-format: "DD/MM/YYYY, HH:mm"
lang: pt-BR
format:
  html:
    toc: true
    toc-title: "Sumário"      # Define o nome do sumário
    toc-location: left        # Coloca o sumário no lado esquerdo (opcional)
    number-sections: true
    theme: bootstrap
    #css: styles.css
    code-fold: true
    code-tools: true
execute:
  echo: true
  warning: false
  message: false
---

# 📌 Introdução

A utilização de ferramentas computacionais na Engenharia Civil tem ampliado a capacidade de organizar, analisar e interpretar grandes conjuntos de dados experimentais. Nesse contexto, a linguagem R constitui uma ferramenta relevante para computação estatística, manipulação de dados e produção de representações gráficas [@Rcore2026].

Este relatório apresenta a aplicação conjunta da programação em R e da Estatística Descritiva à análise de resultados relacionados ao controle tecnológico do concreto. A fundamentação estatística foi desenvolvida com base nos quatro capítulos iniciais do livro *Estatística & Probabilidade aplicada às Engenharias e Ciências*, de Ben Dêivide de O. Batista [@batista2024epaec]. Os fundamentos de programação utilizados foram estudados a partir do material *R Básico*, integrante da coleção *Estudando o Ambiente R* [@Rbasico2022].

A aplicação prática utiliza o pacote `leem`, desenvolvido como ferramenta de apoio ao estudo de Estatística e Programação no ambiente R [@batista2025leem]. A partir de uma base contendo 30 séries de concreto, são analisados o abatimento do tronco de cone (*slump*) e os resultados de resistência à compressão axial obtidos aos 7 e 14 dias.

O objetivo é demonstrar que a utilização de recursos computacionais não substitui os fundamentos matemáticos e estatísticos, mas permite automatizar cálculos, organizar informações e produzir representações que facilitam a interpretação dos resultados. Dessa forma, busca-se estabelecer uma relação entre programação, Estatística Descritiva e situações práticas da Engenharia Civil.


# 🎯 Objetivo geral

Integrar os conhecimentos de programação em R e Estatística Descritiva para analisar dados relacionados ao controle tecnológico do concreto, utilizando o pacote `leem` para organização, tabulação, representação gráfica e cálculo das principais medidas estatísticas.

## Objetivos específicos

* Apresentar os principais fundamentos da linguagem R estudados no curso *R Básico* [@Rbasico2022];
* revisar os conceitos fundamentais dos quatro primeiros capítulos do livro *Estatística & Probabilidade aplicada às Engenharias e Ciências* [@batista2024epaec];
* organizar uma base de dados proveniente de ensaios de concreto;
* calcular medidas de posição, dispersão e forma;
* utilizar tabelas e gráficos para representar os resultados;
* comparar o comportamento da resistência à compressão aos 7 e 14 dias;
* interpretar os resultados estatísticos sob a perspectiva da Engenharia Civil;
* demonstrar a utilização do pacote `leem` como ferramenta computacional para aplicação dos conceitos estudados [@batista2025leem].

# ⚙️ Metodologia

A metodologia foi estruturada em três etapas principais: capacitação em R, revisão dos fundamentos estatísticos e aplicação prática aos dados de concreto.

## Capacitação em R

Inicialmente, foram estudados os fundamentos da linguagem R por meio do curso *R Básico*, composto por 26 aulas [@Rbasico2022]. Foram abordados conceitos relacionados à sintaxe, semântica, objetos, vetores, estruturas de dados, funções, operadores, estruturas de controle, importação de dados e produção de relatórios.

Esses conhecimentos foram posteriormente empregados na organização e análise da base experimental utilizada neste relatório.

## Revisão dos fundamentos estatísticos

A segunda etapa consistiu na revisão dos quatro capítulos iniciais do livro *Estatística & Probabilidade aplicada às Engenharias e Ciências* [@batista2024epaec].

Foram estudados conceitos relacionados à organização dos dados, distribuição de frequências, medidas de posição, medidas de dispersão e interpretação da variabilidade. Também foram considerados os conceitos de assimetria e curtose, utilizados posteriormente para caracterizar a forma das distribuições analisadas.

## Aplicação aos dados de concreto

A terceira etapa consistiu na análise de dados obtidos em ensaios relacionados ao controle tecnológico do concreto utilizado na execução de estacas de fundação de um empreendimento localizado em **Conselheiro Lafaiete – MG**.

O concreto foi fornecido pela empresa **Real Beton** e os dados foram organizados em 30 séries experimentais. Para cada série foram considerados:

* o abatimento do tronco de cone (*slump*);
* dois resultados de resistência à compressão aos 7 dias;
* dois resultados de resistência à compressão aos 14 dias.

Os dois corpos de prova de cada idade foram utilizados para calcular uma resistência média representativa da respectiva série.

A análise foi realizada no ambiente R utilizando o pacote `leem` [@batista2025leem]. Foram executados procedimentos de organização dos dados, distribuição de frequências, construção de gráficos e cálculo de medidas estatísticas.

# 📚 Fundamentação teórica

## Fundamentos da linguagem R

O R é uma linguagem e ambiente destinado à computação estatística e à produção de gráficos, sendo amplamente utilizado para análise e tratamento de dados [@Rcore2026].

Durante a etapa de capacitação, foram estudados os principais elementos necessários para utilização do ambiente, incluindo:

* objetos e atribuição de valores;
* vetores e estruturas de dados;
* funções;
* operadores;
* estruturas condicionais e de repetição;
* importação e exportação de dados;
* manipulação de tabelas;
* produção de gráficos;
* elaboração de relatórios automatizados.

Um aspecto importante do R é que diferentes operações são realizadas por meio de funções. Essa característica permite organizar os procedimentos estatísticos em sequências de comandos reproduzíveis.

No presente trabalho, essa característica foi fundamental para que os cálculos realizados sobre as 30 séries pudessem ser executados de forma sistemática.

## Organização dos dados

A organização adequada dos dados constitui uma etapa essencial da análise estatística. No R, dados podem ser armazenados em vetores, listas, matrizes e quadros de dados (*data frames*).

Neste trabalho, o conjunto experimental foi armazenado em um `data.frame`, no qual cada linha representa uma série de concreto e cada coluna representa uma variável.

Essa estrutura permite relacionar diferentes informações referentes à mesma série experimental, facilitando tanto os cálculos quanto a produção de gráficos e tabelas.

## Estatística Descritiva

A Estatística pode ser dividida em Estatística Descritiva, Probabilidade e Estatística Inferencial. A Estatística Descritiva reúne métodos destinados à organização, apresentação e síntese dos dados observados [@batista2024epaec].

Para o presente estudo, foram utilizadas principalmente medidas de posição, dispersão e forma.

### População, amostra e variável

A **população** corresponde ao conjunto de elementos que compartilham uma característica de interesse, enquanto a **amostra** representa uma parcela dessa população utilizada para análise [@batista2024epaec].

Neste trabalho, as 30 séries analisadas constituem a amostra disponível para o estudo.

As variáveis analisadas são quantitativas contínuas, pois representam medições de abatimento e resistência à compressão.

## Distribuição de frequências

A distribuição de frequências permite organizar os dados em classes e identificar a concentração das observações.

A frequência relativa é calculada conforme a @eq-frequencia-relativa:

$$
f_{ri} = \frac{f_i}{n}
$$ {#eq-frequencia-relativa}

e a frequência percentual é obtida por:

$$f_{\%i} = f_{ri}\times100
= \frac{f_i}{n}\times100$$ {#eq-frequencia-percentual}

Para variáveis quantitativas contínuas, os dados podem ser agrupados em intervalos de classe.

A amplitude total é determinada por:

$$
A_t = X_{\max}-X_{\min}
$$ {#eq-amplitude-total}

Uma estimativa para o número de classes pode ser obtida pela Regra de Sturges:

$$
k \approx 1+3{,}322\log_{10}(n)
$$ {#eq-sturges}

e a amplitude aproximada de cada classe por:

$$
c \approx \frac{A_t}{k}
$$ {#eq-amplitude-classe}

## Medidas de posição

### Média aritmética

A média aritmética representa o centro de equilíbrio dos dados e é calculada por:

$$
\bar{X} =
\frac{\sum_{i=1}^{n}X_i}{n}
$$ {#eq-media}

A média é uma medida bastante utilizada em Engenharia, porém pode ser influenciada por valores extremos.

### Mediana

A mediana corresponde ao valor central dos dados ordenados.

Para uma quantidade ímpar de observações:

$$
P=\frac{n+1}{2}
$$ {#eq-posicao-mediana}

Para uma quantidade par, a mediana corresponde à média dos dois valores centrais:

$$
Md=
\frac{
X_{(n/2)}+X_{(n/2+1)}
}{2}
$$ {#eq-mediana-par}

### Moda

A moda corresponde ao valor de maior frequência no conjunto de dados.

Quando os dados apresentam distribuição aproximadamente unimodal, a moda pode ser utilizada como uma medida complementar à média e à mediana.

## Medidas de dispersão

### Variância

A variância amostral é calculada por:

$$
S^2 =
\frac{
\sum_{i=1}^{n}(X_i-\bar{X})^2
}{
n-1
}
$$ {#eq-variancia}

### Desvio-padrão

O desvio-padrão corresponde à raiz quadrada da variância:

$$
S=\sqrt{S^2}
$$ {#eq-desvio-padrao}

Como apresenta a mesma unidade da variável analisada, o desvio-padrão possui interpretação direta.

### Coeficiente de variação

O coeficiente de variação relaciona o desvio-padrão à média:

$$
CV=
\frac{S}{\bar{X}}\times100
$$ {#eq-coeficiente-variacao}

Essa medida é particularmente útil para comparar a variabilidade relativa de diferentes conjuntos de dados.

### Erro-padrão da média

O erro-padrão pode ser calculado por:

$$
S_{\bar X}=
\frac{S}{\sqrt{n}}
$$ {#eq-erro-padrao}

## Assimetria e curtose

A assimetria caracteriza o grau de afastamento de uma distribuição em relação à simetria.

Neste trabalho, foi utilizado o coeficiente baseado no terceiro momento central:

$$
g_1=
\frac{
m_3
}{
S^3
}
$$ {#eq-assimetria}

em que:

$$
m_3=
\frac{1}{n}
\sum_{i=1}^{n}(X_i-\bar X)^3
$$ {#eq-terceiro-momento}

Valores positivos indicam maior alongamento da distribuição para valores elevados, enquanto valores negativos indicam maior alongamento para valores baixos.

Para a curtose, foi calculado inicialmente o coeficiente de Pearson:

$$
K=
\frac{
m_4
}{
S^4
}
$$ {#eq-curtose-pearson}

onde:

$$
m_4=
\frac{1}{n}
\sum_{i=1}^{n}(X_i-\bar X)^4
$$ {#eq-quarto-momento}

Também pode ser utilizado o excesso de curtose, definido por:

$$
g_2=K-3
$$ {#eq-excesso-curtose}

Assim, valores de $g_2$ próximos de zero indicam comportamento próximo ao da distribuição normal segundo essa definição.

# 👷‍♂️ Aplicação prática

## Caracterização da base de dados

A base de dados contém 30 séries de concreto. Para cada série foram registradas cinco informações experimentais principais, conforme apresentado na @tbl-variaveis.

```{r}
#| label: tbl-variaveis
#| tbl-cap: "Variáveis utilizadas na análise."

tabela_variaveis <- data.frame(
  Variável = c(
    "Slump",
    "CP1 - 7 dias",
    "CP2 - 7 dias",
    "CP3 - 14 dias",
    "CP4 - 14 dias",
    "Resistência média - 7 dias",
    "Resistência média - 14 dias"
  ),
  Unidade = c(
    "cm",
    "MPa",
    "MPa",
    "MPa",
    "MPa",
    "MPa",
    "MPa"
  ),
  Observações = rep(30, 7),
  Descrição = c(
    "Abatimento do tronco de cone",
    "Resistência à compressão",
    "Resistência à compressão",
    "Resistência à compressão",
    "Resistência à compressão",
    "Média dos CP1 e CP2",
    "Média dos CP3 e CP4"
  )
)

knitr::kable(
  tabela_variaveis,
  align = c("l", "c", "c", "l")
) |>
  kableExtra::kable_styling(
    bootstrap_options = c(
      "striped",
      "hover",
      "condensed",
      "responsive"
    ),
    full_width = FALSE
  )
```

## Importação e preparação dos dados

A base de dados foi armazenada em formato `.CSV` e importada para o ambiente R.

```{r}
library(leem)
library(kableExtra)

dados <- read.csv(
  "Analise_de_Concreto.CSV",
  header = TRUE,
  sep = ";",
  dec = ","
)

head(dados)
```

As resistências médias foram calculadas para cada série:

```{r}
dados$Resistencia_7d <- rowMeans(
  dados[, c("CP1_7d", "CP2_7d")],
  na.rm = TRUE
)

dados$Resistencia_14d <- rowMeans(
  dados[, c("CP3_14d", "CP4_14d")],
  na.rm = TRUE
)
```

A utilização da média dos dois corpos de prova permite representar cada série por um único valor de resistência para cada idade.

```{r}
dados[
  ,
  c(
    "Series",
    "Slump_cm",
    "Resistencia_7d",
    "Resistencia_14d"
  )
]
```

## Funções auxiliares para a análise

Para evitar repetição de código, foram criadas funções para calcular as principais medidas estatísticas.

```{r}
assimetria_fisher <- function(x) {
  media <- mean(x, na.rm = TRUE)
  dp <- sd(x, na.rm = TRUE)

  mean(
    (x - media)^3,
    na.rm = TRUE
  ) / dp^3
}

curtose_pearson <- function(x) {
  media <- mean(x, na.rm = TRUE)
  dp <- sd(x, na.rm = TRUE)

  mean(
    (x - media)^4,
    na.rm = TRUE
  ) / dp^4
}

resumo_estatistico <- function(x) {

  media <- mean(x, na.rm = TRUE)
  dp <- sd(x, na.rm = TRUE)

  data.frame(
    Média = media,
    Mediana = median(x, na.rm = TRUE),
    Moda = {
      tab <- table(x)
      as.numeric(names(tab)[which.max(tab)])
    },
    Variância = var(x, na.rm = TRUE),
    Desvio_Padrão = dp,
    Amplitude = max(x, na.rm = TRUE) -
      min(x, na.rm = TRUE),
    CV = dp / media * 100,
    Erro_Padrão = dp /
      sqrt(sum(!is.na(x))),
    Assimetria = assimetria_fisher(x),
    Curtose = curtose_pearson(x),
    Excesso_Curtose =
      curtose_pearson(x) - 3
  )
}
```

---

## Análise do slump

### Organização dos dados

O rol corresponde aos valores organizados em ordem crescente. No presente estudo, ele é apresentado para o *slump* como exemplo de aplicação do conceito.

```{r}
rol_slump <- sort(dados$Slump_cm)

rol_slump
```

A ordenação permite identificar os menores e maiores valores observados e constitui uma etapa inicial para análise da distribuição.

### Distribuição de frequência

A distribuição de frequência foi obtida utilizando o pacote `leem` [@batista2025leem].

```{r}
freq_slump <- dados$Slump_cm |>
  new_leem(variable = "continuous") |>
  tabfreq()

freq_slump
```

A tabela permite visualizar as classes de abatimento e suas respectivas frequências absolutas, relativas e acumuladas.

### Histograma

```{r}
#| label: fig-hist-slump
#| fig-cap: "Distribuição dos valores de slump das 30 séries analisadas."
#| fig-width: 7
#| fig-height: 4.5

dados$Slump_cm |>
  new_leem(variable = "continuous") |>
  tabfreq() |>
  hist(
    main = "Distribuição do Slump",
    xlab = "Slump (cm)",
    ylab = "Frequência"
  )
```

A distribuição dos resultados de *slump* pode ser observada na @fig-hist-slump. O gráfico permite identificar a região de maior concentração dos valores e possíveis afastamentos em relação ao centro da distribuição.

### Ogiva

```{r}
#| label: fig-ogiva-slump
#| fig-cap: "Frequências acumuladas do slump."
#| fig-width: 7
#| fig-height: 4.5

dados$Slump_cm |>
  new_leem(variable = "continuous") |>
  tabfreq() |>
  ogive(
    both = TRUE,
    main = "Frequências acumuladas do Slump"
  )
```

As frequências acumuladas permitem avaliar a proporção de resultados abaixo ou acima de determinados intervalos de abatimento.

### Medidas descritivas

```{r}
estat_slump <- resumo_estatistico(
  dados$Slump_cm
)

tabela_slump <- data.frame(
  Medida = c(
    "Média",
    "Mediana",
    "Moda",
    "Variância",
    "Desvio-padrão",
    "Amplitude",
    "Coeficiente de variação",
    "Erro-padrão",
    "Assimetria",
    "Curtose",
    "Excesso de curtose"
  ),
  Resultado = c(
    estat_slump$Média,
    estat_slump$Mediana,
    estat_slump$Moda,
    estat_slump$Variância,
    estat_slump$Desvio_Padrão,
    estat_slump$Amplitude,
    estat_slump$CV,
    estat_slump$Erro_Padrão,
    estat_slump$Assimetria,
    estat_slump$Curtose,
    estat_slump$Excesso_Curtose
  )
)

knitr::kable(
  tabela_slump,
  digits = 3,
  col.names = c(
    "Medida",
    "Resultado"
  ),
  caption = "Estatísticas descritivas do slump."
) |>
  kableExtra::kable_styling(
    bootstrap_options = c(
      "striped",
      "hover",
      "condensed",
      "responsive"
    ),
    full_width = FALSE
  )
```

A média do *slump* é de aproximadamente **23,45 cm**, enquanto a mediana é de aproximadamente **24,00 cm**. A proximidade entre essas duas medidas indica concentração dos resultados em uma região próxima a 24 cm.

O desvio-padrão é de aproximadamente **1,23 cm** e o coeficiente de variação é de aproximadamente **5,23%**, indicando baixa variabilidade relativa entre as séries.

A assimetria negativa indica maior alongamento da distribuição em direção aos menores valores de abatimento. A curtose de aproximadamente 3,36 corresponde a um excesso de curtose positivo, indicando comportamento mais concentrado em torno do centro e/ou maior peso das caudas em relação à distribuição normal, segundo a definição adotada.

Do ponto de vista do controle tecnológico, a baixa variabilidade relativa do *slump* indica que os abatimentos observados nas diferentes séries apresentam comportamento relativamente uniforme. Entretanto, a avaliação da adequação do abatimento deve considerar também o traço, a classe de consistência especificada, o elemento estrutural e as condições de lançamento do concreto.

---

## Análise da resistência aos 7 dias

### Distribuição de frequência

```{r}
freq_7d <- dados$Resistencia_7d |>
  new_leem(variable = "continuous") |>
  tabfreq()

freq_7d
```

### Histograma

```{r}
#| label: fig-hist-7d
#| fig-cap: "Distribuição da resistência média do concreto aos 7 dias."
#| fig-width: 7
#| fig-height: 4.5

dados$Resistencia_7d |>
  new_leem(variable = "continuous") |>
  tabfreq() |>
  hist(
    main = "Resistência à compressão — 7 dias",
    xlab = "Resistência (MPa)",
    ylab = "Frequência"
  )
```

A @fig-hist-7d apresenta a distribuição das resistências médias obtidas aos 7 dias.

### Medidas descritivas

```{r}
estat_7d <- resumo_estatistico(
  dados$Resistencia_7d
)

tabela_7d <- data.frame(
  Medida = c(
    "Média",
    "Mediana",
    "Moda",
    "Variância",
    "Desvio-padrão",
    "Amplitude",
    "Coeficiente de variação",
    "Erro-padrão",
    "Assimetria",
    "Curtose",
    "Excesso de curtose"
  ),
  Resultado = c(
    estat_7d$Média,
    estat_7d$Mediana,
    estat_7d$Moda,
    estat_7d$Variância,
    estat_7d$Desvio_Padrão,
    estat_7d$Amplitude,
    estat_7d$CV,
    estat_7d$Erro_Padrão,
    estat_7d$Assimetria,
    estat_7d$Curtose,
    estat_7d$Excesso_Curtose
  )
)

knitr::kable(
  tabela_7d,
  digits = 3,
  col.names = c(
    "Medida",
    "Resultado"
  ),
  caption = "Estatísticas descritivas da resistência aos 7 dias."
) |>
  kableExtra::kable_styling(
    bootstrap_options = c(
      "striped",
      "hover",
      "condensed",
      "responsive"
    ),
    full_width = FALSE
  )
```

A resistência média aos 7 dias é de aproximadamente **20,69 MPa**, com desvio-padrão de aproximadamente **2,95 MPa**.

O coeficiente de variação, de aproximadamente **14,25%**, demonstra uma dispersão relativa superior à observada para o *slump*. Isso significa que as séries apresentam maior heterogeneidade quanto à resistência aos 7 dias.

Essa variabilidade pode estar relacionada a diferentes fatores presentes no processo tecnológico do concreto, como produção, transporte, moldagem dos corpos de prova, cura e realização dos ensaios. Entretanto, os resultados descritivos não permitem identificar isoladamente a causa da variabilidade.

---

## Análise da resistência aos 14 dias

### Distribuição de frequência

```{r}
freq_14d <- dados$Resistencia_14d |>
  new_leem(variable = "continuous") |>
  tabfreq()

freq_14d
```

### Histograma

```{r}
#| label: fig-hist-14d
#| fig-cap: "Distribuição da resistência média do concreto aos 14 dias."
#| fig-width: 7
#| fig-height: 4.5

dados$Resistencia_14d |>
  new_leem(variable = "continuous") |>
  tabfreq() |>
  hist(
    main = "Resistência à compressão — 14 dias",
    xlab = "Resistência (MPa)",
    ylab = "Frequência"
  )
```

A @fig-hist-14d apresenta a distribuição das resistências médias aos 14 dias.

### Medidas descritivas

```{r}
estat_14d <- resumo_estatistico(
  dados$Resistencia_14d
)

tabela_14d <- data.frame(
  Medida = c(
    "Média",
    "Mediana",
    "Moda",
    "Variância",
    "Desvio-padrão",
    "Amplitude",
    "Coeficiente de variação",
    "Erro-padrão",
    "Assimetria",
    "Curtose",
    "Excesso de curtose"
  ),
  Resultado = c(
    estat_14d$Média,
    estat_14d$Mediana,
    estat_14d$Moda,
    estat_14d$Variância,
    estat_14d$Desvio_Padrão,
    estat_14d$Amplitude,
    estat_14d$CV,
    estat_14d$Erro_Padrão,
    estat_14d$Assimetria,
    estat_14d$Curtose,
    estat_14d$Excesso_Curtose
  )
)

knitr::kable(
  tabela_14d,
  digits = 3,
  col.names = c(
    "Medida",
    "Resultado"
  ),
  caption = "Estatísticas descritivas da resistência aos 14 dias."
) |>
  kableExtra::kable_styling(
    bootstrap_options = c(
      "striped",
      "hover",
      "condensed",
      "responsive"
    ),
    full_width = FALSE
  )
```

A resistência média aos 14 dias é de aproximadamente **24,14 MPa**, com desvio-padrão de aproximadamente **1,32 MPa**.

O coeficiente de variação é de aproximadamente **5,46%**, valor consideravelmente inferior ao observado aos 7 dias.

Portanto, além do aumento da resistência média, observa-se uma redução da dispersão relativa entre as séries. Isso demonstra a importância de analisar conjuntamente medidas de posição e dispersão, pois o aumento da média, isoladamente, não seria suficiente para caracterizar o comportamento dos resultados.

---

## Comparação entre 7 e 14 dias

A comparação entre as duas idades constitui uma das principais análises deste estudo.

```{r}
comparacao_idades <- data.frame(
  Indicador = c(
    "Média",
    "Mediana",
    "Desvio-padrão",
    "Coeficiente de variação (%)"
  ),

  `7 dias` = c(
    estat_7d$Média,
    estat_7d$Mediana,
    estat_7d$Desvio_Padrão,
    estat_7d$CV
  ),

  `14 dias` = c(
    estat_14d$Média,
    estat_14d$Mediana,
    estat_14d$Desvio_Padrão,
    estat_14d$CV
  )
)

knitr::kable(
  comparacao_idades,
  digits = 3,
  col.names = c(
    "Indicador",
    "7 dias",
    "14 dias"
  ),
  caption = "Comparação das estatísticas descritivas entre 7 e 14 dias."
) |>
  kableExtra::kable_styling(
    bootstrap_options = c(
      "striped",
      "hover",
      "condensed",
      "responsive"
    ),
    full_width = FALSE
  )
```

O aumento relativo da resistência média foi calculado por:

$$
G=
\frac{
\bar{X}*{14}-\bar{X}*{7}
}{
\bar{X}_{7}
}
\times100
$$ {#eq-ganho-resistencia}

```{r}
ganho_medio <- (
  (
    mean(dados$Resistencia_14d) -
      mean(dados$Resistencia_7d)
  ) /
    mean(dados$Resistencia_7d)
) * 100

ganho_medio
```

O aumento médio calculado é de aproximadamente **16,7%**.

Esse resultado demonstra que a resistência média observada aos 14 dias é superior àquela registrada aos 7 dias. Esse comportamento é compatível com o processo de desenvolvimento da resistência do concreto ao longo da idade.

Entretanto, é importante destacar que esta análise possui caráter **descritivo**. Portanto, o aumento observado não deve ser interpretado como uma estimativa universal do ganho de resistência do concreto entre essas idades, nem como uma relação causal isolada.

---

## Comparação gráfica das resistências

O box-plot permite comparar simultaneamente a posição central, dispersão e possíveis valores discrepantes das duas distribuições.

```{r}
#| label: fig-boxplot-idades
#| fig-cap: "Comparação da distribuição das resistências médias aos 7 e 14 dias."
#| fig-width: 7
#| fig-height: 5

boxplot(
  dados$Resistencia_7d,
  dados$Resistencia_14d,
  names = c(
    "7 dias",
    "14 dias"
  ),
  main = "Resistência à compressão",
  ylab = "Resistência (MPa)"
)
```

A @fig-boxplot-idades evidencia o deslocamento da distribuição para valores superiores aos 14 dias. Também é possível observar a redução da dispersão dos resultados nessa idade.

Esse comportamento é consistente com os valores obtidos para o coeficiente de variação: aproximadamente 14,25% aos 7 dias e 5,46% aos 14 dias.

---

# 🔍 Resultados e Discussão

Os principais indicadores estatísticos obtidos na análise são apresentados na tabela a seguir:

```{r}
resumo_geral <- data.frame(

  Variável = c(
    "Slump (cm)",
    "Resistência 7 dias (MPa)",
    "Resistência 14 dias (MPa)"
  ),

  Média = c(
    estat_slump$Média,
    estat_7d$Média,
    estat_14d$Média
  ),

  Mediana = c(
    estat_slump$Mediana,
    estat_7d$Mediana,
    estat_14d$Mediana
  ),

  Desvio_Padrão = c(
    estat_slump$Desvio_Padrão,
    estat_7d$Desvio_Padrão,
    estat_14d$Desvio_Padrão
  ),

  CV_percentual = c(
    estat_slump$CV,
    estat_7d$CV,
    estat_14d$CV
  ),

  Assimetria = c(
    estat_slump$Assimetria,
    estat_7d$Assimetria,
    estat_14d$Assimetria
  ),

  Curtose = c(
    estat_slump$Curtose,
    estat_7d$Curtose,
    estat_14d$Curtose
  )
)

knitr::kable(
  resumo_geral,
  digits = 3,
  col.names = c(
    "Variável",
    "Média",
    "Mediana",
    "Desvio-padrão",
    "CV (%)",
    "Assimetria",
    "Curtose"
  ),
  caption = "Síntese das principais estatísticas descritivas."
) |>
  kableExtra::kable_styling(
    bootstrap_options = c(
      "striped",
      "hover",
      "condensed",
      "responsive"
    ),
    full_width = TRUE
  )
```

## Análise dos resultados

Os resultados obtidos demonstram comportamentos distintos entre as três variáveis analisadas.

O *slump* apresentou média de aproximadamente **23,45 cm**, mediana de **24,00 cm** e coeficiente de variação de aproximadamente **5,23%**. A baixa variabilidade relativa indica comportamento relativamente uniforme dos abatimentos entre as séries analisadas. A assimetria negativa indica a presença de uma cauda mais pronunciada em direção aos menores valores.

A resistência média aos 7 dias foi de aproximadamente **20,69 MPa**, com desvio-padrão de **2,95 MPa** e coeficiente de variação de **14,25%**. Comparativamente ao *slump*, a resistência apresentou maior dispersão relativa. Esse resultado demonstra que a uniformidade do abatimento não implica necessariamente uniformidade equivalente na resistência mecânica.

Aos 14 dias, a resistência média aumentou para aproximadamente **24,14 MPa**, enquanto o desvio-padrão diminuiu para aproximadamente **1,32 MPa**. O coeficiente de variação passou para aproximadamente **5,46%**, indicando redução significativa da variabilidade relativa.

A comparação entre as idades mostrou aumento médio de aproximadamente **16,7%** na resistência. Além do aumento do valor médio, ocorreu redução da dispersão dos resultados, indicando maior uniformidade das séries aos 14 dias.

É importante ressaltar que a Estatística Descritiva permite identificar padrões, tendências e níveis de variabilidade, mas não permite determinar isoladamente as causas desses comportamentos. No caso do concreto, fatores como composição do traço, relação água/cimento, condições de produção, transporte, lançamento, moldagem, cura e procedimentos de ensaio podem influenciar os resultados.

Assim, os resultados estatísticos devem ser interpretados como parte de uma avaliação mais ampla do controle tecnológico do concreto.

# 🧠 Considerações finais

A utilização da linguagem R permitiu integrar conceitos de programação e Estatística Descritiva em uma aplicação relacionada à Engenharia Civil. A organização dos dados, os cálculos estatísticos e a produção das representações gráficas foram realizados de forma sistemática, permitindo a reprodução dos procedimentos para diferentes conjuntos de dados.

A utilização do pacote `leem` contribuiu para a aplicação prática dos conceitos estudados, especialmente na construção das distribuições de frequência e representações gráficas [@batista2025leem].

A análise das 30 séries de concreto mostrou que o *slump* apresentou baixa variabilidade relativa, enquanto a resistência aos 7 dias apresentou maior dispersão. Aos 14 dias, observou-se aumento da resistência média acompanhado de redução significativa da variabilidade relativa.

Os resultados também demonstraram a importância de utilizar diferentes medidas estatísticas simultaneamente. A média permite identificar a posição central dos dados, enquanto o desvio-padrão e o coeficiente de variação fornecem informações sobre a dispersão. Já a assimetria e a curtose auxiliam na caracterização da forma da distribuição.

Por fim, o trabalho evidencia que ferramentas computacionais como o R não substituem o conhecimento estatístico. Ao contrário, sua utilização é mais eficiente quando associada à compreensão dos fundamentos matemáticos e à interpretação técnica dos resultados. No contexto da Engenharia Civil, essa integração permite transformar dados provenientes do controle tecnológico em informações úteis para avaliação e tomada de decisões.

# 📖 Referências

::: {#refs}
